---
title: "ベルヌーイ分布"
author: "@anemptyarchive\\thanks{\\url{https://www.anarchive-beta.com/}}"
date: "`r format(Sys.time(), '%Y-%m-%d %H:%M:%S')`"
output:
  html_document:
    toc: TRUE       # 目次
    toc_depth: 3    # 目次の見出しレベル
    toc_float: TRUE # 目次のスクロール追跡
---

```{r setup, include=FALSE}
knitr::opts_chunk$set(
  echo = TRUE, 
  message = FALSE, error = FALSE, warning = FALSE # メッセージを非表示
)
```

----

【編集履歴】

- 2022/01/08：執筆開始
- 2022/01/24：初稿
- 2022/06/29：Rコード改修

----

# ベルヌーイ分布の計算

　ベルヌーイ分布(Bernoulli Distribution)の確率と統計量を計算します。ベルヌーイ分布については「定義式の確認」を参照してください。\
\


## 確率の計算

　ベルヌーイ分布に従う確率を計算する方法をいくつか確認します。\
\


### パラメータの設定

　まずは、ベルヌーイ分布のパラメータ$\phi$と確率変数$x$を設定します。

```{r}
# パラメータを指定
phi <- 0.35

# 確率変数の値を指定:(0, 1)
x <- 1
```

　パラメータ$0 \leq \phi \leq 1$、確率変数の値$x \in \{0, 1\}$を指定します。設定した値に従う確率を計算します。\
\


### スクラッチで計算

　定義式から確率を計算します。

```{r}
# 定義式により確率を計算
prob <- phi^x * (1 - phi)^(1 - x)
prob
```

　ベルヌーイ分布は、次の式で定義されます。

$$
\mathrm{Bern}(x | \phi)
    = \phi^x (1 - \phi)^{1 - x}
$$

\ 

　対数をとった定義式から計算します。

```{r}
# 対数をとった定義式により確率を計算
log_prob <- x * log(phi) + (1 - x) * log(1 - phi)
prob <- exp(log_prob)
prob; log_prob
```

　対数をとった定義式を計算します。

$$
\log \mathrm{Bern}(x | \phi)
    = x \log \phi
      + (1 - x) \log (1 - \phi)
$$

　計算結果の指数をとると確率が得られます。

$$
\mathrm{Bern}(x | \phi)
    = \exp \Bigr(
          \log \mathrm{Bern}(x | \phi)
      \Bigr)
$$

　指数と対数の性質より$\exp(\log x) = x$です。\

　次は、関数を使って確率を計算します。\
\


### 二項分布の関数による計算

　二項分布の確率関数`dbinom()`を使って計算します。

```{r}
# 二項分布の関数により確率を計算
prob <- dbinom(x = x, size = 1, prob = phi)
prob
```

　試行回数の引数`size`に`1`を指定することで、ベルヌーイ分布の確率を計算できます。成功回数の引数`x`に`x`、成功確率の引数`prob`に`phi`を指定します。\

　`log = TRUE`を指定すると対数をとった確率を返します。

```{r}
# 二項分布の対数をとった関数により確率を計算
log_prob <- dbinom(x = x, size = 1, prob = phi, log = TRUE)
prob <- exp(log_prob)
prob; log_prob
```

　計算結果の指数をとると確率が得られます。\
\


### 多項式分布の関数による計算

　以降の計算は、変数とパラメータをベクトルに変換しておく必要があります。

```{r}
# ベクトルに変換
phi_v <- c(1 - phi, phi)
x_v <- c(1 - x, x)
phi_v; x_v
```

　失敗確率($x = 0$となる確率)$1 - \phi$と成功確率($x = 1$となる確率)$\phi$をベクトルにまとめて`phi_v`とします。これは、定義式にそれぞれ代入すると、0乗は1になるので($a^0 = 1$なので)、$x = 0$のとき$\mu^0 (1 - \mu)^{1-0} = 1 - \mu$、$x = 1$のとき$\mu^1 (1 - \mu)^{1-1} = \mu$になることに対応しています。\
　$x = 0$のとき$1 - x = 1$、$x = 1$のとき$1 - x = 0$となるのを利用して、one-hotベクトル(1-of-K符号化法)の$x$を作成して`x_v`とします。`x`が`0`のとき`x_v`は`c(1, 0)`、`x`が`1`のとき`x_v`は`c(0, 1)`になります。`x_v`の`1`のインデックスによって`x`の値を表します。\

　多項分布の確率関数`dmultinom()`を使って計算します。

```{r}
# 多項分布の関数により確率を計算
prob <- dmultinom(x = x_v, size = 1, prob = phi_v)
prob
```

　二項分布のときと同様に試行回数の引数を`size = 1`として、出現頻度の引数`x`に`x_v`、出現確率の引数`prob`に`phi_v`を指定します。\
　`x_v`の値が`1`の要素(インデックス)に対応した`phi_v`の要素(値)が出力されます。`x`が`0`のとき`x_v`の`1`番目の要素が`1`なので`1-phi`、`x`が`1`のとき`x_v`の`2`番目の要素が`1`なので`phi`になります。\

　`log = TRUE`を指定すると対数をとった確率を返します。

```{r}
# 多項分布の対数をとった関数により確率を計算
log_prob <- dmultinom(x = x_v, size = 1, prob = phi_v, log = TRUE)
prob <- exp(log_prob)
prob; log_prob
```

　計算結果の指数をとると確率が得られます。\
\


### インデックスで抽出

　最後に、添字により確率を取り出します。

```{r}
# インデックスにより確率を抽出
prob <- phi_v[x+1]
prob
```

　`x`が`0`となる確率は`phi_v`の1番目の要素で、`1`となる確率は`phi_v`の2番目の要素なので、`x`の値に対応するパラメータ(確率)のインデックスは`x+1`になります。\
\


## 統計量の計算

　次は、ベルヌーイ分布の期待値と分散を計算します。詳しくは「統計量の導出」を参照してください。\
\

　期待値を計算します。

```{r}
# 期待値を計算
E_x <- phi
E_x
```

　ベルヌーイ分布の期待値は、パラメータ$\phi$です。

$$
\mathbb{E}[x]
    = \phi
$$

　分散を計算します。

```{r}
# 分散を計算
V_x <- phi * (1 - phi)
V_x
```

　ベルヌーイ分布の分散は、次の式で計算できます。

$$
\mathbb{V}[x]
    = \phi (1 - \phi)
$$

　$\phi$が0.5に近いほど分散が大きくなります。\

　最頻値を計算します。

```{r}
# 最頻値を計算:(注:複数の場合も1つしか返さない)
mode_x <- which.max(c(1 - phi, phi)) - 1
mode_x
```

　ベルヌーイ分布の最頻値(モード)は、次の条件で計算できます。

$$
\mathrm{mode}[x]
    = \begin{cases}
          0 &\quad (1 - \phi > \phi) \\
          0, 1 &\quad (1 - \phi = \phi) \\
          0 &\quad (1 - \phi < \phi)
      \end{cases}
$$

　`which.max()`にベクトルを指定すると、最大値のインデックスを返します。そこで、`1-phi`と`phi`をベクトルに格納して、大きい方のインデックスから`1`を引くと、最頻値が得られます。ただし、$\phi = 0.5$のとき$x = 0$しか得られません。\
\


## 歪度と尖度の計算

　二項分布の歪度と尖度を計算します。詳しくはいつか書きます。\
\

　歪度を計算します。

```{r}
# 歪度を計算
skewness <- (1 - 2 * phi) / sqrt(phi * (1 - phi))
skewness
```

　ベルヌーイ分布の歪度は、次の式で計算できます。

$$
\mathrm{Skewness}
    = \frac{\mathbb{E}[(x - \mu)^3]}{\sigma^3}
    = \frac{
          1 - 2 \phi
      }{
          \sqrt{\phi (1 - \phi)}
      }
$$

　ここで、$x$の期待値$\mu = \mathbb{E}[x]$、標準偏差$\sigma = \sqrt{\mathbb{E}[(x - \mu)^2]}$です。\

　尖度を計算します。

```{r}
# 尖度を計算
kurtosis <- (1 - 6 * phi * (1 - phi)) / (phi * (1 - phi))
kurtosis
```

　ベルヌーイ分布の尖度は、次の式で計算できます。

$$
\mathrm{Kurtosis}
    = \frac{\mathbb{E}[(x - \mu)^4]}{\sigma^4} - 3
    = \frac{
          1 - 6 \phi (1 - \phi)
      }{
          \phi (1 - \phi)
      }
$$

\ 

　この記事では、ベルヌーイ分布の計算を確認しました。次は、グラフを作成します。\
\


# ベルヌーイ分布の作図

　ベルヌーイ分布(Bernoulli Distribution)のグラフを作成します。ベルヌーイ分布については「定義式の確認」を参照してください。\
\

　利用するパッケージを読み込みます。

```{r, eval=FALSE}
# 利用するパッケージ
library(tidyverse)
library(gganimate)
```

```{r, echo=FALSE}
### 資料作成用

# チェック用
library(ggplot2)
```

　この記事では、基本的に`パッケージ名::関数名()`の記法を使うので、パッケージを読み込む必要はありません。ただし、作図コードがごちゃごちゃしないようにパッケージ名を省略しているため、`ggplot2`は読み込む必要があります。\
　`magrittr`パッケージのパイプ演算子`%>%`ではなく、ベースパイプ(ネイティブパイプ)演算子`|>`を使っています。`%>%`に置き換えても処理できます。  
　分布の変化をアニメーション(gif画像)で確認するのに`gganimate`パッケージを利用します。不要であれば省略してください。\
\


## 定義式の確認

　まずは、ベルヌーイ分布の定義式を確認します。\
\

　ベルヌーイ分布は、次の式で定義されます。

$$
\mathrm{Bern}(x | \phi)
    = \phi^x (1 - \phi)^{1 - x}
$$

　ここで、$x$は成功・失敗を表す値、$\phi$は成功確率($x = 1$となる確率)です。\
　確率変数の値$x$は、$x \in \{0, 1\}$となり、$x = 1$が成功・$x = 0$が失敗を表します。パラメータ$\phi$は、$\phi \in (0, 1)$を満たす必要があります。また、失敗確率($x = 0$となる確率)は$1 - \phi$で表せます。\

　ベルヌーイ分布の期待値と分散は、次の式で計算できます。詳しくは「統計量の導出」を参照してください。

$$
\begin{aligned}
\mathbb{E}[x]
   &= \phi
\\
\mathbb{V}[x]
   &= \phi (1 - \phi)
\end{aligned}
$$

　最頻値は、次の条件で計算できます。

$$
\mathrm{mode}[x]
    = \begin{cases}
          0 &\quad (1 - \phi > \phi) \\
          0, 1 &\quad (1 - \phi = \phi) \\
          0 &\quad (1 - \phi < \phi)
      \end{cases}
$$

　ベルヌーイ分布の歪度と尖度は、次の式で計算できます。

$$
\begin{aligned}
\mathrm{Skewness}
   &= \frac{
          1 - 2 \phi
      }{
          \sqrt{\phi (1 - \phi)}
      }
\\
\mathrm{Kurtosis}
   &= \frac{
          1 - 6 \phi (1 - \phi)
      }{
          \phi (1 - \phi)
      }
\end{aligned}
$$

　これらの計算を行いグラフを作成します。\
\


## グラフの作成

　`ggplot2`パッケージを利用して、ベルヌーイ分布のグラフを作成します。ベルヌーイ分布の確率や統計量の計算については「ベルヌーイ分布の計算」を参照してください。\
\

　ベルヌーイ分布のパラメータ$\phi$を設定します。

```{r}
# パラメータを指定
phi <- 0.35
```

　成功確率$0 < \phi < 1$を指定します。\

　ベルヌーイ分布の確率変数$x$がとり得る値を作成します。

```{r}
# xがとり得る値を作成
x_vals <- 0:1
```

　$x \in \{0, 1\}$の値を作成して`x_vals`とします。\

　$x$の値ごとに確率を計算します。

```{r}
# ベルヌーイ分布を計算
prob_df <- tidyr::tibble(
  x = x_vals, # 確率変数
  probability = c(1 - phi, phi) # 確率
)
prob_df
```

　$x$がとり得る値`0, 1`と、それぞれに対応する確率`1 - phi, phi`をデータフレームに格納します。\

　ベルヌーイ分布のグラフを作成します。

```{r, fig.width=6, fig.height=6}
# ベルヌーイ分布を作図
ggplot(data = prob_df, mapping = aes(x = x, y = probability)) + # データ
  geom_bar(stat = "identity", fill = "#00A968") + # 棒グラフ
  scale_x_continuous(breaks = x_vals, minor_breaks = FALSE) + # x軸目盛
  ylim(c(0, 1)) + # y軸の表示範囲
  labs(title = "Bernoulli Distribution", 
       subtitle = paste0("phi=", phi), # (文字列表記用)
       #subtitle = parse(text = paste0("phi==", phi)), # (数式表記用)
       x = "x", y = "probability") # ラベル
```

　ギリシャ文字などの記号を使った数式を表示する場合は、`expression()`の記法を使います。等号は`"=="`、複数の(数式上の)変数を並べるには`"list(変数1, 変数2)"`とします。(プログラム上の)変数の値を使う場合は、`parse()`の`text`引数に指定します。\
\

　この分布に統計量の情報を重ねて表示します。

```{r, fig.width=6, fig.height=6}
# 補助線用の統計量を計算
E_x <- phi
s_x <- sqrt(phi * (1 - phi))
mode_x <- which.max(c(1 - phi, phi)) - 1

# ベルヌーイ分布を作図:線のみ
ggplot(data = prob_df, mapping = aes(x = x, y = probability)) + # データ
  geom_bar(stat = "identity", fill = "#00A968") + # 分布
  geom_vline(xintercept = E_x, color = "blue", size = 1, linetype = "dashed") + # 期待値
  geom_vline(xintercept = E_x-s_x, color = "orange", size = 1, linetype = "dotted") + # 期待値 - 標準偏差
  geom_vline(xintercept = E_x+s_x, color = "orange", size = 1, linetype = "dotted") + # 期待値 + 標準偏差
  geom_vline(xintercept = mode_x, color = "chocolate", size = 1, linetype = "dashed") + # 最頻値
  scale_x_continuous(breaks = x_vals, minor_breaks = FALSE) + # x軸目盛
  ylim(c(0, 1)) + # y軸の表示範囲
  labs(title = "Bernoulli Distribution", 
       subtitle = parse(text = paste0("phi==", phi)), 
       x = "x", y = "probability") # ラベル
```

　期待値・標準偏差(分散の平方根)・最頻値を計算して、それぞれ`geom_vline()`で垂直線を引きます。標準偏差については期待値から足し引きした値を使います。\
\

　凡例を表示する場合は、垂線を引く値をデータフレームにまとめます。

```{r}
# 統計量を格納
stat_df <- tibble::tibble(
  statistic = c(E_x, E_x-s_x, E_x+s_x, mode_x), # 統計量
  type = c("mean", "sd", "sd", "mode") # 色分け用ラベル
)
stat_df
```

　各統計量をそれぞれを区別するための文字列と共にデータフレームに格納します。期待値と標準偏差の差・和は同じタイプとします。\

　折れ線の色や種類、凡例テキストを指定する場合は、設定用の名前付きベクトルを作成します。

```{r}
# 凡例用の設定を作成:(数式表示用)
color_vec <- c(mean = "blue", sd = "orange", mode = "chocolate")
linetype_vec <- c(mean = "dashed", sd = "dotted", mode = "dashed")
label_vec <- c(mean = expression(E(x)), sd = expression(E(x) %+-% sqrt(V(x))), mode = expression(mode(x)))
color_vec; linetype_vec; label_vec
```

　各要素(設定)の名前を`type`列の文字列と対応させて、設定を指定します。\

　凡例付きのベルヌーイ分布のグラフを作成します。

```{r, fig.width=6, fig.height=6}
# 統計量を重ねたベルヌーイ分布のグラフを作成:凡例付き
ggplot() + # データ
  geom_bar(data = prob_df, mapping = aes(x = x, y = probability), 
           stat = "identity", fill = "#00A968") + # 分布
  geom_vline(data = stat_df, mapping = aes(xintercept = statistic, color = type, linetype = type), 
             size = 1) + # 統計量
  scale_x_continuous(breaks = x_vals, minor_breaks = FALSE) + # x軸目盛
  scale_color_manual(values = color_vec, labels = label_vec, name = "statistic") + # 線の色:(色指定と数式表示用)
  scale_linetype_manual(values = linetype_vec, labels = label_vec, name = "statistic") + # 線の種類:(線指定と数式表示用)
  theme(legend.text.align = 0) + # 図の体裁:凡例
  ylim(c(0, 1)) + # y軸の表示範囲
  labs(title = "Bernoulli Distribution", 
       subtitle = parse(text = paste0("phi==", phi)), 
       x = "x", y = "probability") # ラベル
```

　`scale_color_manual()`の`values`引数に線の色、`scale_linetype_manual()`の`values`引数に線の種類を指定します。凡例テキストを指定する場合は、それぞれの`labels`引数に指定します。`names`引数は凡例ラベルです。\
　凡例テキストは、`theme()`の`legend.text.align`引数に`0`を指定すると左寄せ、デフォルト(`1`)だと右寄せになります。\

　期待値(青色の破線)に近い整数$x$となる確率が最大であり、最頻値(茶色の破線)と一致するのを確認できます。また、各線の位置関係から分布の非対称性が分かります。\
\

　ベルヌーイ分布のグラフを描画できました。以降は、ここまでの作図処理を用いて、パラメータの影響を確認していきます。\
\


## パラメータと分布の関係をアニメーションで可視化

　次は、パラメータの値を少しずつ変化させて、分布の形状の変化をアニメーションで確認します。\
\

　$\phi$の値を変化させて、それぞれ分布を計算します。

```{r}
# パラメータとして利用する値を指定
phi_vals <- seq(from = 0, to = 1, by = 0.01)
#length(phi_vals) # フレーム数

# xがとり得る値を作成
x_vals <- 0:1

# パラメータごとにベルヌーイ分布を計算
anime_prob_df <- tidyr::expand_grid(
  x = x_vals, 
  phi = phi_vals
) |> # 全ての組み合わせを作成
  dplyr::arrange(phi, x) |> # パラメータごとに並べ替え
  dplyr::mutate(
    probability = dbinom(x = x, size = 1, prob = phi), 
    parameter = paste0("phi=", phi) |> 
      factor(levels = paste0("phi=", phi_vals)) # フレーム切替用ラベル
  ) # 確率を計算
anime_prob_df
```

　値の間隔が一定になるように`phi_vals`を作成します。パラメータごとにフレームを切り替えるので、`phi_vals`の要素数がアニメーションのフレーム数になります。\

　確率変数`x_vals`とパラメータ`phi_vals`それぞれの要素の全ての組み合わせを`expand_grid()`で作成します。\
　組み合わせごとに確率を計算して、パラメータごとにラベルを作成します。ラベルは、フレームの制御に使います。文字列型だと文字列の基準で順序が決まるので、因子型にしてパラメータに応じたレベル(順序)を設定します。\

　ベルヌーイ分布のアニメーション(gif画像)を作成します。

```{r, eval=TRUE}
# ベルヌーイ分布のアニメーションを作図
anime_prob_graph <- ggplot(data = anime_prob_df, mapping = aes(x = x, y = probability)) + # データ
  geom_bar(stat = "identity", fill = "#00A968") + # 分布
  gganimate::transition_manual(parameter) + # フレーム
  scale_x_continuous(breaks = x_vals, minor_breaks = FALSE) + # x軸目盛
  labs(title = "Bernoulli Distribution", 
       subtitle = "{current_frame}") # ラベル

# gif画像を作成
gganimate::animate(anime_prob_graph, nframes = length(phi_vals), fps = 10, width = 600, height = 600)
```

　`transition_manual()`にフレームの順序を表す列を指定します。\
　`animate()`のフレーム数の引数に`nframes`にパラメータ数、フレームレートの引数`fps`に1秒当たりのフレーム数を指定します。`fps`引数の値が大きいほどフレームが早く切り替わります。ただし、値が大きいと意図通りに動作しません。\

　(定義のままですが、)パラメータ$\phi$の値が大きくなるほど、失敗確率($x = 0$となる確率)が下がり、成功確率($x = 1$となる確率)が上がるのを確認できます。\
\


## パラメータと統計量の関係をアニメーションで可視化

　前節では、パラメータと分布の関係を確認しました。次は、パラメータと統計量と歪度・尖度の関係をアニメーションで確認します。\
\

　$\phi$の値を変化させて、それぞれ歪度と尖度を計算し、フレーム切替用のラベルを作成します。

```{r}
# パラメータとして利用する値を作成
phi_vals <- seq(from = 0, to = 1, by = 0.01)

# 歪度を計算
skewness_vec <- (1 - 2 * phi_vals) / sqrt(phi_vals * (1 - phi_vals))

# 尖度を計算
kurtosis_vec <- (1 - 6 * phi_vals * (1 - phi_vals)) / (phi_vals * (1 - phi_vals))

# ラベル用のテキストを作成
label_vec <- paste0(
  "phi=", phi_vals, ", skewness=", round(skewness_vec, 3), ", kurtosis=", round(kurtosis_vec, 3)
)
head(label_vec)
```

　パラメータごとに歪度と尖度を計算して、フレーム切替用のラベルとして利用します。\

　パラメータごとに分布を計算します。

```{r}
# xがとり得る値を作成
x_vals <- 0:1

# パラメータごとにベルヌーイ分布を計算
anime_prob_df <- tidyr::expand_grid(
  x = x_vals, 
  phi = phi_vals
) |> # 全ての組み合わせを作成
  dplyr::arrange(phi, x) |> # パラメータごとに並べ替え
  dplyr::mutate(
    probability = dbinom(x = x, size = 1, prob = phi), 
    parameter = rep(label_vec, each = length(x_vals)) |> 
      factor(levels = label_vec) # フレーム切替用ラベル
  ) # 確率を計算
anime_prob_df
```

　「パラメータと分布の関係」と同様に処理します。フレーム切替用のラベル(`parameter`列)の値には`label_vec`を使います。\

　パラメータごとに統計量を計算します。

```{r}
# パラメータごとに統計量を計算
anime_stat_df <- tibble::tibble(
  mean = phi_vals, # 期待値
  sd = sqrt(phi_vals * (1 - phi_vals)), # 標準偏差
  mode = max.col(cbind(1 - phi_vals, phi_vals)) - 1, # 最頻値
  parameter = factor(label_vec, levels = label_vec) # フレーム切替用のラベル
) |> # 統計量を計算
  dplyr::mutate(
    sd_m = mean - sd, 
    sd_p = mean + sd
  ) |> # 期待値±標準偏差を計算
  dplyr::select(!sd) |> # 不要な列を削除
  tidyr::pivot_longer(
    cols = !parameter, 
    names_to = "type", 
    values_to = "statistic"
  ) |> # 統計量の列をまとめる
  dplyr::mutate(
    type = stringr::str_replace(type, pattern = "sd_.", replacement = "sd")) # 期待値±標準偏差のカテゴリを統一
anime_stat_df
```

　期待値・標準偏差・最頻値を計算して、さらに期待値から標準偏差を引いた値と足した値を求めます。\
　期待値・標準偏差の和と差・最頻値の4つの列を`pivot_longer()`でまとめます。列名がラベルになるので、標準偏差の和と差のラベルを統一します。\

　線と凡例テキストの設定用の名前付きベクトルを作成します。

```{r}
# 凡例用の設定を作成:(数式表示用)
color_vec <- c(mean = "blue", sd = "orange", mode = "chocolate")
linetype_vec <- c(mean = "dashed", sd = "dotted", mode = "dashed")
label_vec <- c(mean = expression(E(x)), sd = expression(E(x) %+-% sqrt(V(x))), mode = expression(mode(x)))
```

　「グラフの作成」のときと同じ処理です。\

　統計量の情報を重ねた二項分布のアニメーション(gif画像)を作成します。

```{r, eval=TRUE}
# 統計量を重ねたベルヌーイ分布のアニメーションを作図
anime_prob_graph <- ggplot(data = anime_stat_df, ) + 
  geom_bar(data = anime_prob_df, mapping = aes(x = x, y = probability), stat = "identity", fill = "#00A968", color = "#00A968") + # 分布
  geom_vline(data = anime_stat_df, mapping = aes(xintercept = statistic, color = type, linetype = type), 
             size = 1) + # 統計量
  gganimate::transition_manual(parameter) + # フレーム
  scale_x_continuous(breaks = x_vals, minor_breaks = FALSE) + # x軸目盛
  scale_linetype_manual(values = linetype_vec, labels = label_vec, name = "statistic") + # 線の種類:(線指定と数式表示用)
  scale_color_manual(values = color_vec, labels = label_vec, name = "statistic") + # 線の色:(色指定と数式表示用)
  theme(legend.text.align = 0) + # 図の体裁:凡例
  labs(title = "Bernoulli Distribution", 
       subtitle = "{current_frame}", 
       x = "x", y = "probability") # ラベル

# gif画像を作成
gganimate::animate(anime_prob_graph, nframes = length(phi_vals), fps = 10, width = 700, height = 600)
```

\ 

　この記事では、ベルヌーイ分布の作図を確認しました。次は、乱数を生成します。\
\


# ベルヌーイ分布の乱数生成

　ベルヌーイ分布(Bernoulli Distribution)の乱数を生成します。ベルヌーイ分布については「定義式の確認」を参照してください。\
\

　利用するパッケージを読み込みます。

```{r, eval=FALSE}
# 利用するパッケージ
library(tidyverse)
library(gganimate)
```

```{r, echo=FALSE}
### 資料作成用

# チェック用
library(magrittr)
library(ggplot2)
```

　この記事では、基本的に`パッケージ名::関数名()`の記法を使うので、パッケージを読み込む必要はありません。ただし、作図コードがごちゃごちゃしないようにパッケージ名を省略しているため、`ggplot2`は読み込む必要があります。また、基本的にベースパイプ(ネイティブパイプ)演算子`|>`を使いますが、パイプ演算子`%>%`ででないと処理できない部分があるため、`magrittr`も読み込む必要があります。  
　分布の変化をアニメーション(gif画像)で確認するのに`gganimate`パッケージを利用します。不要であれば省略してください。\
\


## サンプリング

　ベルヌーイ分布の乱数を生成します。\
\

　ベルヌーイ分布のパラメータ$\phi$とデータ数$N$を設定します。

```{r}
# パラメータを指定
phi <- 0.35

# データ数を指定
N <- 1000
```

　成功確率$0 < \phi < 1$とデータ数(サンプルサイズ)$N$を指定します。\

　ベルヌーイ分布に従う乱数を生成します。

```{r}
# ベルヌーイ分布に従う乱数を生成
x_n <- rbinom(n = N, size = 1, prob = phi)
head(x_n)
```

　二項分布の乱数生成関数`rbinom()`の試行回数の引数`size `に`1`を指定することで、ベルヌーイ分布に従う乱数を生成できます。データ数(サンプルサイズ)の引数`n`に`N`、成功確率の引数`prob`に`phi`を指定します。\
\


## 乱数の可視化

　生成した乱数を集計してヒストグラムを作成します。\
\

　サンプルの値を集計します。

```{r}
# xがとり得る値を作成
x_vals <- 0:1

# サンプルを集計
freq_df <- tidyr::tibble(
  x = x_vals, # 確率変数
  frequency = c(N - sum(x_n), sum(x_n)) # 度数
)
freq_df
```

　ベルヌーイ分布の乱数(確率変数)は`0`か`1`の値をとるので、`1`の要素数は`x_n`の総和で得られます。また、データ数は`N`なので、`0`の要素数は`N`と`1`の要素数の差で得られます。\
　確率変数がとり得る値と度数をデータフレームに格納します。\

　サンプルのヒストグラムを作成します。

```{r, fig.width=6, fig.height=6}
# サンプルのヒストグラムを作成:度数
ggplot(data = freq_df, mapping = aes(x = x, y = frequency)) + # データ
  geom_bar(stat = "identity", fill = "#00A968") + # 度数
  scale_x_continuous(breaks = x_vals, minor_breaks = FALSE) + # x軸目盛
  labs(title = "Bernoulli Distribution", 
       subtitle = paste0("phi=", phi, ", N=", N), 
       x = "x", y = "frequency") # ラベル
```

　度数を高さとする棒グラフを作成します。\

　相対度数を分布と重ねて描画します。

```{r, fig.width=6, fig.height=6}
# ベルヌーイ分布を計算
prob_df <- tidyr::tibble(
  x = x_vals, # 確率変数
  probability = c(1 - phi, phi) # 確率
)

# サンプルのヒストグラムを作成:相対度数
ggplot() + 
  geom_bar(data = freq_df, mapping = aes(x = x, y = frequency/N), 
           stat = "identity", fill = "#00A968") + # 構成比
  geom_bar(data = prob_df, mapping = aes(x = x, y = probability), 
           stat = "identity", alpha = 0, color = "darkgreen", linetype = "dashed") + # 元の分布
  scale_x_continuous(breaks = x_vals, minor_breaks = FALSE) + # x軸目盛
  ylim(c(0, 1)) + # y軸の表示範囲
  labs(
    title = "Bernoulli Distribution", 
    subtitle = parse(
      text = paste0(
        "list(phi==", phi, ", N==(list(", paste0(freq_df[["frequency"]], collapse = ", "), ")))")
    ), 
    x = "x", y = "relative frequency"
  ) # ラベル
```

　度数`frequency`をデータ数`N`で割った相対度数を高さとする棒グラフを作成します。\
　ギリシャ文字などの記号を使った数式を表示する場合は、`expression()`の記法を使います。等号は`"=="`、複数の(数式上の)変数を並べるには`"list(変数1, 変数2)"`とします。(プログラム上の)変数の値を使う場合は、`parse()`の`text`引数に指定します。\

　データ数(サンプルサイズ)が十分に増えると、ヒストグラムの形が分布の形に近付きます。\
\


## 乱数と分布の関係をアニメーションで可視化

　次は、サンプルサイズとヒストグラムの形状の関係をアニメーションで確認します。\
\

　パラメータ$\phi$とデータ数$N$を指定して、ベルヌーイ分布の乱数を生成します。

```{r}
# パラメータを指定
phi <- 0.35

# # データ数(フレーム数)を指定
N <- 300


# ベルヌーイ分布に従う乱数を生成
x_n <- rbinom(n = N, size = 1, prob = phi)
head(x_n)
```

　`x_n`の`n`番目の要素を、`n`回目にサンプリングされた値とみなします。アニメーションの`n`番目のフレームでは、`n`個のサンプル`x_n[1:n]`のヒストグラムを描画します。\

　サンプリング回数ごとに、確率変数の値`x_vals`ごとの度数を求めます。

```{r}
# xがとり得る値を作成
x_vals <- 0:1

# サンプルを集計
freq_df <- tibble::tibble(
  x = x_n, # サンプル
  n = 1:N, # データ番号
  frequency = 1 # 集計用の値
) |> 
  dplyr::right_join(tidyr::expand_grid(x = x_vals, n = 1:N), by = c("x", "n")) |> # 全てのパターンに結合
  dplyr::mutate(frequency = tidyr::replace_na(frequency, replace = 0)) |> # サンプルにない場合の欠損値を0に置換
  dplyr::arrange(n, x) |> # 集計用に昇順に並べ替え
  dplyr::group_by(x) |> # 集計用にグループ化
  dplyr::mutate(frequency = cumsum(frequency)) |> # 累積和を計算
  dplyr::ungroup() # グループ化を解除
freq_df
```

　サンプル`x_n`、データ番号(サンプリング回数)`1:N`、度数計算用の値`1`をデータフレームに格納します。各データ番号において、実際にサンプリングされた値がデータフレームに含まれます。\
　$x$の値とデータ番号の全ての組み合わせを`expand_grid()`で作成して、そこにサンプルを`right_join()`で結合します。サンプルにない場合は、`frequency`列が欠損値`NA`になるので、`replace_na()`で`0`に置換します。\
　`x`列($x$の値)でグループ化して、`frequency`列(サンプルは`1`でそれ以外は`0`)の累積和を`cumsum()`で計算して、各試行回数までの度数を求めます。\

　ヒストグラムの作図に利用する集計結果が得られました。以降は、グラフの装飾のための処理です。\
\

　$x$の値(`x_valse`の各要素)ごとの度数を使って、フレーム切替用のラベルを作成します。

```{r}
# フレーム切替用のラベルを作成
label_vec <- freq_df |> 
  tidyr::pivot_wider(
    id_cols = n, 
    names_from = x, 
    names_prefix = "x", 
    values_from = frequency
  ) |> # 度数列を展開
  tidyr::unite(col = "label", dplyr::starts_with("x"), sep = ", ") |> # 度数情報をまとめて文字列化
  dplyr::mutate(
    label = paste0("phi=", phi, ", N=", n, "=(", label, ")") %>% 
      factor(., levels = .)
  ) |> # パラメータ情報をまとめて因子化
  dplyr::pull(label) # ベクトルとして取得
head(label_vec)
```

　`pivot_wider()`で、`x`列(`x_vals`)の値ごとの度数列に展開します。データ番号(サンプリング回数)の列`n`と`x_vals`に対応した`M+1`個の列になります。\
　度数列の値を`unite()`で文字列としてまとめて、さらに`paste0()`でパラメータの値と結合し、因子型に変換します。\
　作成したラベル列を`pull()`でベクトルとして取り出します。\

　集計結果のデータフレームにフレーム切替用のラベル列を追加します。

```{r}
# フレーム切替用のラベルを追加
anime_freq_df <- freq_df |> 
  tibble::add_column(parameter = rep(label_vec, each = length(x_vals)))
anime_freq_df
```

　`label_vec`の各要素を`M+1`個(`x_vals`の要素数)に複製して、`add_column()`で列として追加します。\
　(M+1)N行×のデータフレームになります。これをヒストグラムの描画に使います。\

　サンプルと対応するラベルをデータフレームに格納します。

```{r}
# サンプルを格納
anime_data_df <- tibble::tibble(
  x = x_n, # サンプル
  parameter = label_vec # フレーム切替用ラベルを追加
)
anime_data_df
```

　N行のデータフレームになります。各サンプリングにおけるサンプルの値を描画するのに使います。\

　ベルヌーイ分布を計算して、データ数分に複製し、対応するラベルを追加します。

```{r}
# ベルヌーイ分布の情報を複製
anime_prob_df <- tibble::tibble(
  x = x_vals, # 確率変数
  probability = c(1 - phi, phi), # 確率
  num = N # 複製数
) |> 
  tidyr::uncount(num) |> # データ数分に複製
  tibble::add_column(parameter = rep(label_vec, times = length(x_vals))) |> # フレーム切替用ラベルを追加
  dplyr::arrange(parameter) # サンプリング回数ごとに並べ替え
anime_prob_df
```

　確率分布の情報とデータ数`N`をデータフレームに格納して、`uncount()`で複製します。\
　(M+1)×N行のデータフレームになります。これをベルヌーイ分布の棒グラフを描画するのに使います。\

　サンプルのヒストグラムのアニメーションを作成します。

```{r, eval=TRUE}
# ベルヌーイ乱数のヒストグラムのアニメーションを作図:度数
anime_hist_graph <- ggplot() + 
  geom_bar(data = anime_freq_df, mapping = aes(x = x, y = frequency), 
           stat = "identity", fill = "#00A968") + # 度数
  geom_point(data = anime_data_df, mapping = aes(x = x, y = 0), 
             color = "orange", size= 5) + # サンプル
  gganimate::transition_manual(parameter) + # フレーム
  scale_x_continuous(breaks = x_vals, minor_breaks = FALSE) + # x軸目盛
  labs(title = "Bernoulli Distribution", 
       subtitle = "{current_frame}", 
       x = "x", y = "frequency") # ラベル

# gif画像を作成
gganimate::animate(anime_hist_graph, nframes = N, fps = 10, width = 600, height = 600)
```

　`transition_manual()`にフレームの順序を表す列を指定します。\
　`animate()`のフレーム数の引数に`nframes`にデータ数(サンプルサイズ)、フレームレートの引数`fps`に1秒当たりのフレーム数を指定します。`fps`引数の値が大きいほどフレームが早く切り替わります。\

　相対度数を分布と重ねたアニメーションを作成します。

```{r, eval=TRUE}
# ベルヌーイ乱数のヒストグラムのアニメーションを作図:相対度数
anime_prop_graph <- ggplot() + 
  geom_bar(data = anime_freq_df, mapping = aes(x = x, y = frequency/n), 
           stat = "identity", fill = "#00A968") + # 相対度数
  geom_bar(data = anime_prob_df, mapping = aes(x = x, y = probability), 
           stat = "identity", alpha = 0, color = "darkgreen", linetype = "dashed") + # 元の分布
  geom_point(data = anime_data_df, mapping = aes(x = x, y = 0), 
             color = "orange", size= 5) + # サンプル
  gganimate::transition_manual(parameter) + # フレーム
  scale_x_continuous(breaks = x_vals, minor_breaks = FALSE) + # x軸目盛
  ylim(c(0, 1)) + # y軸の表示範囲
  labs(title = "Bernoulli Distribution", 
       subtitle = "{current_frame}", 
       x = "x", y = "relative frequency") # ラベル

# gif画像を作成
gganimate::animate(anime_prop_graph, nframes = N, fps = 10, width = 600, height = 600)
```

　サンプルが増えるに従って、ヒストグラムが元の分布に近付くのを確認できます。\
\

　この記事では、ベルヌーイ分布の乱数を確認しました。\
\



# 参考書籍{-}

- 岩田具治『トピックモデル』(機械学習プロフェッショナルシリーズ)講談社,2015年.
- 須山敦志『ベイズ推論による機械学習入門』(機械学習スタートアップシリーズ)杉山将監修,講談社,2017年.


