---
title: "ベータ分布"
author: "@anemptyarchive\\thanks{\\url{https://www.anarchive-beta.com/}}"
date: "`r format(Sys.time(), '%Y-%m-%d %H:%M:%S')`"
output:
  pdf_document:
    latex_engine: xelatex
    number_section: true
    toc: true
    toc_depth: 4
    keep_tex: false
header-includes:
  - \usepackage{bookmark}
  - \usepackage{xltxtra}
  - \usepackage{zxjatype}
  - \usepackage[ipa]{zxjafont}
---

```{r setup, include=FALSE}
knitr::opts_chunk$set(
  echo = TRUE, 
  message = FALSE, error = FALSE, warning = FALSE, # メッセージを非表示
  fig.align = "center", # 画像を中央揃え
  fig.width = 6, fig.height = 4.5, # 画像のサイズ
  dev = "cairo_pdf", dev.args = list(family = "ipaexg"), # {ggplot2}に日本語を組み込む場合の対処
  class.source = "numberLines lineAnchors", # ソースを番号付けする
  class.output = "numberLines lineAnchors chunkout" # 出力を番号付けする
)
```

----

【編集履歴】

- 2022/01/15：執筆開始
- 2022/00/00：中断
- 2022/07/03：Rコードを改修

----

\newpage


# ベータ分布の定義式

　ベータ分布(Beta Distribution)の定義を確認します。\
\


## 定義式

　ベータ分布とは、ベルヌーイ分布・二項分布のパラメータ$0 \leq \phi \leq 1$を生成するための確率分布である。このような分布を共役事前分布と呼ぶ。\
\

　ベータ分布は次の式で定義される。

$$
\mathrm{Beta}(\phi | \alpha, \beta)
  = \frac{
        \Gamma(\alpha + \beta)
    }{
        \Gamma(\alpha) \Gamma(\beta)
    }
    \phi^{\alpha-1}
    (1 - \phi)^{\beta-1}
\tag{1.8}
$$

　ここで$\alpha,\ \beta$はベータ分布のパラメータであり、次の条件を満たす必要がある。

$$
\alpha > 0,\ 
\beta > 0
$$

　共役事前分布のパラメータのことをハイパーパラメータとも呼ぶ。\

　この式に従うと、ベルヌーイ分布・二項分布のパラメータ$\phi,\ 1 - \phi$を求めることができる。\
\

　まずは、$\phi$の関数である$\phi^{\alpha-1} (1 - \phi)^{\beta-1}$について考える。\
　この関数を確率分布(確率密度関数)として扱うためには、全ての事象を考慮した際の値が1となる必要がある。しかしこの式のままではそうはならない。そこで、正規化項(この式の逆数となる値)$\frac{\Gamma(\alpha + \beta)}{\Gamma(\alpha) \Gamma(\beta)}$を掛けることで対応する。\
\


## 他の分布との関係



## 統計量の計算式

　ベータ分布の平均と分散は、次の式で計算できます。詳しくは「統計量の導出」を参照してください。

$$
\begin{aligned}
\mathbb{E}[]
   &= 
\\
\mathbb{V}[]
   &= 
\end{aligned}
$$



# ベータ分布の正規化項の導出

　ベータ分布(Beta Distribution)の正規化項を導出します。\
\

　ベータ分布は、ベータ関数を用いて次の式で定義されます。

$$
\mathrm{Beta}(\phi | \alpha, \beta)
    = \frac{\Gamma(\alpha + \beta)}{\Gamma(\alpha) \Gamma(\beta)}
      \phi^{\alpha-1}
      (1 - \phi)^{\beta-1}
$$

　ベータ関数は、次の式で定義されます。

$$
B(\alpha,\beta)
    = \int_0^1
          x^{\alpha-1}
          (1 - x)^{\beta-1}
      dx
$$

　部分積分$\int_a^b f'(x) g(x) dx = [f(x) g(x)]_a^b - \int_a^b f(x) g'(x) dx$を行うために、前の項を

$$
x^{\alpha-1}
    = \left\{
          \int x^{\alpha-1} dx
      \right\}'
    = \left\{
          \frac{1}{\alpha}
          x^{\alpha}
      \right\}'
$$

と変形します。

$$
B(\alpha, \beta)
    = \int_0^1
          \left\{
              \frac{1}{\alpha}
              x^{\alpha}
      \right\}'
          (1 - x)^{\beta-1}
      dx
$$

　$f(x) = \frac{1}{\alpha} x^{\alpha}$、$f'(x) = \{ \frac{1}{\alpha} x^{\alpha} \}' = x^{\alpha-1}$を、$g(x) = (1 - x)^{\beta-1}$、$g'(x) = \{ (1 - x)^{\beta-1} \}' = - (\beta - 1) (1 - x)^{\beta-2}$として、部分積分を行います。$(1 - x)^{\beta-1}$については、合成関数の微分$\{g(f(x))\} = g'(f(x)) f'(x)$より

$$
\begin{aligned}
\{(1 - x)^{\beta-1}\}'
   &= (\beta - 1) (1 - x)^{\beta-2}
      (1 - x)'
\\
   &= (\beta - 1) (1 - x)^{\beta-2}
      (- 1)
\\
   &= - (\beta - 1) (1 - x)^{\beta-2}
\end{aligned}
$$

です。

$$
\begin{aligned}
B(\alpha, \beta)
   &= \left[
          \frac{1}{\alpha} x^{\alpha}
          (1 - x)^{\beta-1}
      \right]_0^1
      - \int_0^1
          \frac{1}{\alpha} x^{\alpha}
          \Bigl\{
              - (\beta - 1) (1 - x)^{\beta-2}
          \Bigr\}
        dx
\\
   &= \left[
          \frac{1}{\alpha} x^{\alpha}
          (1 - x)^{\beta-1}
      \right]_0^1
      + \frac{\beta - 1}{\alpha}
        \int_0^1
          x^{\alpha}
          (1 - x)^{\beta-2}
        dx
\end{aligned}
$$

　前の因子について、定積分$\int_a^b f(x) dx = [F(x)]_a^b = F(b) - F(a)$を行うと、0になり消えます。

$$
\begin{aligned}
B(\alpha, \beta)
   &= \frac{1}{\alpha} 0^{\alpha}
      (1 - 0)^{\beta-1}
      - \frac{1}{\alpha} 1^{\alpha}
      (1 - 1)^{\beta-1}
      + \frac{\beta - 1}{\alpha}
        \int_0^1
          x^{\alpha}
          (1 - x)^{\beta-2}
        dx
\\
   &= 0 - 0
      + \frac{\beta - 1}{\alpha}
        \int_0^1
          x^{\alpha}
          (1 - x)^{\beta-2}
        dx
\end{aligned}
$$

　後の因子について、ベータ関数の定義より置き換えます。

$$
\begin{aligned}
B(\alpha, \beta)
   &= \frac{\beta - 1}{\alpha}
      \int_0^1
          x^{(\alpha+1)-1}
          (1 - x)^{(\beta-1)-1}
      dx
\\
   &= \frac{\beta - 1}{\alpha}
      B(\alpha + 1, \beta - 1)
\end{aligned}
$$

　$B(\alpha, \beta) = \frac{\beta - 1}{\alpha} B(\alpha + 1, \beta - 1)$になることから、$B(\alpha + 1, \beta - 1) = \frac{\beta - 2}{\alpha + 1} B(\alpha + 2, \beta - 2)$になります。

$$
B(\alpha, \beta)
    = \frac{\beta - 1}{\alpha}
      \frac{\beta - 2}{\alpha + 1}
      B(\alpha + 2, \beta - 2)
$$

　同様に、合計$\beta - 1$回繰り返します。

$$
\begin{aligned}
B(\alpha, \beta)
   &= \frac{\beta - 1}{\alpha}
      \frac{\beta - 2}{\alpha + 1}
      \cdots
      \frac{\beta - (\beta - 2)}{\alpha + \beta - 3}
      \frac{\beta - (\beta - 1)}{\alpha + \beta - 2}
      B(\alpha + \beta - 1, \beta - (\beta - 1))
\\
   &= \frac{\beta - 1}{\alpha}
      \frac{\beta - 2}{\alpha + 1}
      \cdots
      \frac{2}{\alpha + \beta - 3}
      \frac{1}{\alpha + \beta - 2}
      B(\alpha + \beta - 1, 1)
\end{aligned}
$$

　分子は、1から$\beta - 1$までの自然数の積なので、$\beta - 1$の階乗$(\beta - 1)!$です。分母は、$\alpha$から$\alpha + \beta - 2$までの自然数の積なので、分母分子に$(\alpha - 1)!$を掛けると$(\alpha + \beta - 2)!$になります。

$$
\begin{aligned}
B(\alpha, \beta)
   &= \frac{
         (\beta - 1) (\beta - 2) \cdots 1
      }{
          \alpha (\alpha + 1) \cdots (\alpha + \beta - 2)
      }
      B(\alpha + \beta - 1, 1)
\\
   &= \frac{
         (\beta - 1)! (\alpha - 1)!
      }{
          (\alpha + \beta - 2)!
      }
      B(\alpha + \beta - 1, 1)
\end{aligned}
$$

　最後の項について、定積分を行うと

$$
\begin{aligned}
B(\alpha + \beta - 1, 1)
   &= \int_0^1
          x^{\alpha+\beta-1-1}
          (1 - x)^{1-1}
      dx
\\
   &= \left[
          \frac{1}{\alpha + \beta - 1}
          x^{\alpha+\beta-1}
      \right]_0^1
\\
   &= \frac{1}{\alpha + \beta - 1}
      1^{\alpha+\beta-1}
      + \frac{1}{\alpha + \beta - 1}
        0^{\alpha+\beta-1}
\\
   &= \frac{1}{\alpha + \beta - 1}
\end{aligned}
$$

となります。

$$
\begin{aligned}
B(\alpha, \beta)
   &= \frac{
         (\beta - 1)! (\alpha - 1)!
      }{
          (\alpha + \beta - 2)!
      }
      \frac{1}{\alpha + \beta - 1}
\\
   &= \frac{
          (\alpha - 1)! (\beta - 1)!
      }{
          (\alpha + \beta - 1)!
      }
\end{aligned}
$$

　ガンマ関数の性質$\Gamma(x) = (x - 1)!$より、各項を置き換えます。

$$
B(\alpha, \beta)
    = \frac{\Gamma(\alpha) \Gamma(\beta)}{\Gamma(\alpha + \beta)}
$$

　ベータ関数$B(\alpha,\beta) = \frac{\Gamma(\alpha) \Gamma(\beta)}{\Gamma(\alpha + \beta)}$が求まった。この式の逆数$\frac{\Gamma(\alpha + \beta)}{\Gamma(\alpha) \Gamma(\beta)}$を正規化項(積分して1とするための項)として用いることで、ベータ分布(1.8)が定義される。\
\



# ベータ分布の統計量の導出

　ベータ分布(Beta Distribution)の統計量を導出します。ベータ分布については「定義式の確認」を参照してください。\
\


## 定義式から導出

　定義式を利用して、平均・分散・最頻値の計算式を導出します。\

　ベータ分布は、次の式で定義されます。

$$
\mathrm{p}()
    = 
$$


### 平均の計算

　分布が取り得る値$\phi$とその確率密度$p(\phi)$を掛けて、0から1の範囲で積分した値が平均となる。

$$
\begin{aligned}
\mathbb{E}[\phi]
   &= \int_0^1
          \phi
          \mathrm{Beta}(\phi | \alpha, \beta)
      d\phi
\\
   &= \int_0^1
          \phi
          \frac{
              \Gamma(\alpha + \beta)
          }{
              \Gamma(\alpha) \Gamma(\beta)
          }
          \phi^{\alpha-1}
          (1 - \phi)^{\beta-1}
      d\phi
\end{aligned}
$$

1. 正規化項はベータ関数の逆数であるため、$\frac{1}{B(\alpha, \beta)} = \frac{\Gamma(\alpha + \beta)}{\Gamma(\alpha) \Gamma(\beta)}$で置き換える。また$\phi \phi^{\alpha-1} = \phi^\alpha$で$\phi$の項をまとめる。


$$
\mathbb{E}[\phi]
    = \int_0^1
          \frac{1}{B(\alpha, \beta)}
          \phi^{\alpha}
          (1 - \phi)^{\beta-1}
      d\phi
$$

　$\alpha = \alpha' - 1$とおきます。

$$
\mathbb{E}[\phi]
    = \int_0^1
          \frac{1}{B(\alpha' - 1, \beta)}
          \phi^{\alpha'-1}
          (1 - \phi)^{\beta-1}
      d\phi
$$


1. ベータ関数の定義式$B(\alpha, \beta) = \frac{\Gamma(\alpha) \Gamma(\beta)}{\Gamma(\alpha + \beta)} = \frac{(\alpha - 1)! (\beta - 1)!}{(\alpha + \beta - 1)!}$用いて、項を変形する。

　ベータ関数の定義式

$$
B(\alpha, \beta)
    = \frac{(\alpha - 1)! (\beta - 1)!}{(\alpha + \beta - 1)!}
$$

より、$B(\alpha - 1, \beta)$は

$$
B(\alpha - 1, \beta)
    = \frac{
          (\alpha - 2)! (\beta - 1)!
      }{
          (\alpha + \beta - 2)!
      }
$$

となる。この式の両辺に$\frac{\alpha - 1}{\alpha + \beta - 1}$を掛けると

$$
\begin{aligned}
\frac{\alpha - 1}{\alpha + \beta - 1}
B(\alpha - 1,\beta)
   &= \frac{
          (\alpha - 1) (\alpha - 2)! (\beta - 1)!
      }{
          (\alpha + \beta - 1) (\alpha + \beta - 2)!
      }
\\
   &= \frac{
          (\alpha - 1)! (\beta - 1)!
      }{
          (\alpha + \beta - 1)!
      }
    = B(\alpha, \beta)
\end{aligned}
$$

$B(\alpha, \beta)$となる。この式の両辺の逆数をとり、式を整理すると

$$
\frac{1}{B(\alpha - 1, \beta)}
  = \frac{\alpha - 1}{\alpha + \beta-1}
    \frac{1}{B(\alpha, \beta)}
$$

の関係が求まる。


5. 定数の項を$\int$の外に出す。また$\frac{1}{B(\alpha' - 1, \beta)}$を正規化項の形に戻す。
6. パラメータが$\alpha',\ \beta$のベータ分布について、
$\phi$が取り得る全ての値の積分であるため1になる。


$$
\begin{aligned}
\mathbb{E}[\phi]
   &= \int_0^1
          \frac{\alpha' - 1}{\alpha' + \beta - 1}
          \frac{1}{B(\alpha', \beta)}
          \phi^{\alpha'-1}
          (1 - \phi)^{\beta-1}
      d\phi
\\
   &= \frac{\alpha' - 1}{\alpha' + \beta - 1}
      \int_0^1
          \frac{
              \Gamma(\alpha' + \beta)
          }{
              \Gamma(\alpha') \Gamma(\beta)
          }
          \phi^{\alpha'-1}
          (1 - \phi)^{\beta-1}
      d\phi
\\
   &= \frac{\alpha' - 1}{\alpha' + \beta-1} * 1
\end{aligned}
$$

　$\alpha' = \alpha + 1$に戻します。

$$
\mathbb{E}[\phi]
    = \frac{\alpha}{\alpha + \beta}
$$

　平均の計算式が得られました。\
\


### 分散の計算

　「$\phi$の2乗の平均」と「$\phi$の平均の2乗」との差が分散となる。そこでまずは、$\phi$の2乗の平均を求める。

$$
\begin{aligned}
\mathbb{E}[\phi^2]
   &= \int_0^1 \phi^2 p(\phi) d\phi
\\
   &= \int_0^1
          \phi^2
          \frac{\Gamma(\alpha + \beta)}{\Gamma(\alpha) \Gamma(\beta)}
          \phi^{\alpha-1}
          (1 - \phi)^{\beta-1}
      d\phi
\\
   &= \int_0^1
          \frac{1}{B(\alpha, \beta)}
          \phi^{\alpha+1}
          (1 - \phi)^{\beta-1}
      d\phi
\\
   &= \int_0^1
          \frac{1}{B(\alpha' - 2, \beta)}
          \phi^{\alpha'-1}
          (1 - \phi)^{\beta-1}
      d\phi
\\
   &= \int_0^1
          \frac{
              (\alpha' - 2) (\alpha' - 1)
          }{
              (\alpha' + \beta - 2) (\alpha' + \beta - 1)
          }
          \frac{1}{B(\alpha', \beta)}
          \phi^{\alpha'-1}
          (1 - \phi)^{\beta-1}
      d\phi
\\
   &= \frac{
          (\alpha' - 2) (\alpha' - 1)
      }{
          (\alpha' + \beta - 2) (\alpha' + \beta - 1)
      }
      \int_0^1
          \frac{\Gamma(\alpha' + \beta)}{\Gamma(\alpha') \Gamma(\beta)}
          \phi^{\alpha'-1} (1 - \phi)^{\beta-1}
      d\phi
\\
   &= \frac{
          (\alpha' - 2) (\alpha' - 1)
      }{
          (\alpha' + \beta - 2) (\alpha' + \beta - 1)
      }
      * 1
\\
   &= \frac{
          \alpha (\alpha + 1)
      }{
          (\alpha + \beta)
          (\alpha + \beta + 1)
      }
\end{aligned}
$$

\begin{center}\underline{\hspace{10cm}}\end{center}

【途中式の途中式】

0. 平均の定義式(1.5')より、式を立てる。
1. $p(\phi) = \mathrm{Beta}(\phi | \alpha, \beta)$で置き換える。
1. 正規化項はベータ関数の逆数なので、$\frac{\Gamma(\alpha + \beta)}{\Gamma(\alpha) \Gamma(\beta)} = \frac{1}{B(\alpha, \beta)}$で置き換える。また$\phi^2  \phi^{\alpha-1} = \phi^{\alpha+1}$である。
1. $\alpha + 1 = \alpha' - 1$とおく。
1. ベータ関数の定義式$B(\alpha, \beta) = \frac{\Gamma(\alpha) \Gamma(\beta)}{\Gamma(\alpha + \beta)} = \frac{(\alpha - 1)! (\beta - 1)!}{(\alpha + \beta - 1)!}$を用いて、項を置き換える。

　先ほどと同様に、ベータ関数の定義式から

$$
\frac{
    (\alpha - 1) (\alpha - 2)
}{
    (\alpha + \beta - 1)
    (\alpha + \beta - 2)
}
B(\alpha - 2, \beta)
  = \frac{
        (\alpha - 1) (\alpha - 2)
    }{
        (\alpha + \beta - 1)
        (\alpha + \beta - 2)
    }
    \frac{
        (\alpha - 3)! (\beta - 1)!
    }{
        (\alpha + \beta - 3)!
    }
      = B(\alpha, \beta)
$$

となることが分かる。この式の両辺の逆数をとり、式を整理すると

$$
\frac{1}{B(\alpha - 2, \beta)}
    = \frac{
          (\alpha - 1) (\alpha - 2)
      }{
          (\alpha + \beta - 1)
          (\alpha + \beta - 2)
      }
      \frac{1}{B(\alpha, \beta)}
$$

の関係が求まる。

5. 定数の項を$\int$の外に出す。また$\frac{1}{B(\alpha', \beta)}$を正規化項の形に戻す。
6. パラメータが$\alpha',\ \beta$のベータ分布について、$0 \leq \phi \leq 1$の範囲での積分なので1になる。
7. $\alpha' = \alpha + 2$に戻す。

\begin{center}\underline{\hspace{10cm}}\end{center}

\ 

　「$\phi$の2乗の平均」と「$\phi$の平均の2乗」との差を求める。

$$
\begin{aligned}
\mathrm{Var}[\phi]
   &= \mathbb{E}[\phi^2]
      - (\mathbb{E}[\phi])^2
\\
   &= \frac{
          \alpha (\alpha + 1)
      }{
          (\alpha + \beta)
          (\alpha + \beta+1)
      }
      - \left(
            \frac{\alpha}{\alpha + \beta}
      \right)^2
\\
   &= \frac{
          \alpha (\alpha + 1) * (\alpha + \beta)
      }{
          (\alpha + \beta) (\alpha + \beta+1) * (\alpha + \beta)
      }
      - \frac{
            \alpha^2 * (\alpha + \beta+1)
        }{
            (\alpha + \beta)^2 * (\alpha + \beta + 1)
        }
\\
   &= \frac{
          \alpha \beta
      }{
          (\alpha + \beta)^2
          (\alpha + \beta + 1)
      }
\end{aligned}
$$

\ 


### 最頻値の計算

　最頻値は曲線(グラフ)の頂点の値であることから、$p(\phi)$を微分して、$\frac{\partial p(\phi)}{\partial \phi} = 0$となる$\phi$である。\
\

　ベータ分布の確率密度関数

$$
p(\phi)
    = \frac{\Gamma(\alpha + \beta)}{\Gamma(\alpha) \Gamma(\beta)}
      \phi^{\alpha-1}
      (1 - \phi)^{\beta-1}
$$

を$\phi$で微分する。\
\

\begin{center}\underline{\hspace{10cm}}\end{center}

【途中式の途中式】

　そのためにまずは、$\phi^{\alpha-1} (1 - \phi)^{\beta-1}$の微分について考える。\

　$\phi^{\alpha-1}$を$f(\phi)$、$(1 - \phi)^{\beta-1}$を$g(\phi)$とするとこの式の微分は、積の微分$\{f(\phi) g(\phi)\}' = f'(\phi) g(\phi) + f(\phi) g'(\phi)$である。

$$
\{\phi^{\alpha-1} (1 - \phi)^{\beta-1}\}'
    = (\phi^{\alpha-1})'
      * (1 - \phi)^{\beta-1}
      + \phi^{\alpha-1}
        * \{(1 - \phi)^{\beta-1}\}' \\
$$

　$\phi^{\alpha-1}$を微分すると$(\alpha - 1) \phi^{\alpha-2}$になる。

$$
\{\phi^{\alpha-1} (1 - \phi)^{\beta-1}\}'
    = (\alpha - 1) \phi^{\alpha-2}
      * (1 - \phi)^{\beta-1}
      + \phi^{\alpha-1}
        * \{(1 - \phi)^{\beta-1}\}' \\
$$

　$(1 - \phi)^{\beta-1}$の微分は、合成関数の微分$\{g(h(\phi))\}' = g'(h(\phi)) h'(\phi)$である。$(1 - \phi)^{\beta-1}$を$g(h(\phi))$、$1 - \phi$を$h(\phi)$とすると

$$
\begin{aligned}
\{\phi^{\alpha-1} (1 - \phi)^{\beta-1}\}'
   &= (\alpha - 1) \phi^{\alpha-2}
      * (1 - \phi)^{\beta-1}
      + \phi^{\alpha-1}
        * (\beta - 1) (1 - \phi)^{\beta-2}
        * (1 - \phi)'
\\
   &= (\alpha - 1) \phi^{\alpha-2}
      * (1 - \phi)^{\beta-1}と
      + \phi^{\alpha-1}
        * (\beta - 1) (1 - \phi)^{\beta-2}
        * (-1)
\\
   &= (\alpha - 1) \phi^{\alpha-2}
      (1 - \phi)^{\beta-1}
      - \phi^{\alpha-1}
        (\beta - 1) (1 - \phi)^{\beta-2}
\end{aligned}
$$

となる。

\begin{center}\underline{\hspace{10cm}}\end{center}

\ 

$$
\begin{aligned}
\frac{\partial p(\phi)}{\partial \phi}
   &= \frac{\Gamma(\alpha + \beta)}{\Gamma(\alpha) \Gamma(\beta)}
      \{
         (\alpha - 1) \phi^{\alpha-2}
         (1 - \phi)^{\beta-1}
         - \phi^{\alpha-1}
           (\beta - 1) (1 - \phi)^{\beta-2}
      \}
\\
   &= \frac{\Gamma(\alpha + \beta)}{\Gamma(\alpha) \Gamma(\beta)}
      \{
          (\alpha - 1) \phi^{\alpha-2}
          (1 - \phi) * (1 - \phi)^{\beta-2}
          - \phi * \phi^{\alpha-2}
            (\beta - 1) (1 - \phi)^{\beta-2}
      \}
\\
   &= \frac{\Gamma(\alpha + \beta)}{\Gamma(\alpha) \Gamma(\beta)}
      \phi^{\alpha-2} (1 - \phi)^{\beta-2}
      \{
          (1 - \phi) (\alpha - 1)
          - \phi (\beta - 1)
      \}
\end{aligned}
$$

\begin{center}\underline{\hspace{10cm}}\end{center}

【途中式の途中式】

1. $(1 - \phi)^{\beta-1} = (1 - \phi) (1 - \phi)^{\beta-2}$、$\phi^{\alpha-1} = \phi \phi^{\alpha-2}$に項を分割する。
1. $\phi^{\alpha-2}$と$(1 - \phi)^{\beta-2}$を括り出す。

\begin{center}\underline{\hspace{10cm}}\end{center}

\ 

　$\frac{\partial p(\phi)}{\partial \phi} = 0$となる$\phi$を求める。

$$
\begin{aligned}
\frac{\Gamma(\alpha + \beta)}{\Gamma(\alpha) \Gamma(\beta)}
\phi^{\alpha-2} (1 - \phi)^{\beta-2}
\{
   (1 - \phi) (\alpha - 1)
   - \phi (\beta - 1)
\}
   &= 0
\\
(1 - \phi) (\alpha - 1) - \phi (\beta - 1)
   &= 0
\\
\alpha - 1 - \alpha \phi + \phi - \beta \phi + \phi
   &= 0
\\
- (\alpha + \beta - 2) \phi
   &= - (\alpha - 1) \\
\phi
   &= \frac{\alpha - 1}{\alpha + \beta - 2}
        = \mathrm{mode}[\phi]
\end{aligned}
$$

　ここで式よりパラメータ$\alpha,\ \beta$は、$\alpha > 1,\ \beta > 1$を満たす必要がある。\
\


# Rでベータ分布の計算

　ベータ分布(Beta Distribution)の確率密度と統計量を計算します。ベータ分布については「定義式の確認」を参照してください。\
\


## 確率密度の計算

　ベータ分布に従う確率密度を計算する方法をいくつか確認します。\
\


### パラメータの設定

　まずは、ベータ分布のパラメータ$\alpha, \beta$と確率変数$\phi$を設定します。

```{r}
# パラメータを指定
alpha <- 5
beta  <- 2

# 確率変数の値を指定
phi <- 0.6
```

　2つのパラメータ$\alpha > 0, \beta > 0$、確率変数の値$0 < \phi < 1$を指定します。設定した値に従う確率密度を計算します。$\phi$がとり得る範囲外の値の場合は、確率密度が0になります。\
\


### スクラッチで計算

　定義式から計算します。

```{r}
# 定義式により確率密度を計算
C    <- gamma(alpha + beta) / gamma(alpha) / gamma(beta)
dens <- C * phi^(alpha - 1) * (1 - phi)^(beta - 1)
dens
```

　ベータ分布定は、次の式で定義されます。

$$
\begin{aligned}
C_{\mathrm{Beta}}
   &= \frac{
          \Gamma(\alpha + \beta)
      }{
          \Gamma(\alpha) \Gamma(\beta)
      }
\\
\mathrm{Beta}(\phi | \alpha, \beta)
   &= C_{\mathrm{Beta}}
      \phi^{\alpha-1}
      (1 - \phi)^{\beta-1}
\end{aligned}
$$

　ここで、$C_{\mathrm{Beta}}$はベータ分布の正規化係数、$\Gamma(x)$はガンマ関数です。\
　ガンマ関数は、`gamma()`で計算できます。\

　対数をとった定義式から計算します。

```{r}
# 対数をとった定義式により確率密度を計算
log_C    <- lgamma(alpha + beta) - lgamma(alpha) - lgamma(beta)
log_dens <- log_C + (alpha - 1) * log(phi) + (beta - 1) * log(1 - phi)
dens     <- exp(log_dens)
dens; log_dens
```

　対数をとった定義式を計算します。

$$
\begin{aligned}
\log C_{\mathrm{Beta}}
   &= \log \Gamma(\alpha + \beta)
      - \log \Gamma(\alpha)
      - \log \Gamma(\beta)
\\
\log \mathrm{Beta}(\phi | \alpha, \beta)
   &= \log C_{\mathrm{Beta}}
      + (\alpha - 1) \log \phi
      + (\beta - 1) \log (1 - \phi)
\end{aligned}
$$

　対数をとったガンマ関数は、`lgamma()`で計算できます。引数の値が大きいと`gamma()`の計算結果が発散してしまいます。その場合でも、`lgamma()`で計算できます。\
　計算結果の指数をとると確率密度が得られます。

$$
\mathrm{Beta}(\phi | \alpha, \beta)
    = \exp \Bigr(
          \log \mathrm{Beta}(\phi | \alpha, \beta)
      \Bigr)
$$

　指数と対数の性質より$\exp(\log x) = x$です。\

　次は、関数を使って確率密度を計算します。\
\


### ベータ分布の関数による計算

　ベータ分布の確率密度関数`dbeta()`で計算します。

```{r}
# ベータ分布の関数により確率密度を計算
dens <- dbeta(x = phi, shape1 = alpha, shape2 = beta)
dens
```

　確率変数の引数`x`に`phi`、パラメータの引数`shape1, shape2`に`alpha, beta`を指定します。\

　`log = TRUE`を指定すると対数をとった確率密度を返します。

```{r}
# ベータ分布の対数をとった関数により確率密度を計算
log_dens <- dbeta(x = phi, shape1 = alpha, shape2 = beta, log = TRUE)
dens     <- exp(log_dens)
dens; log_dens
```

　計算結果の指数をとると確率密度が得られます。\
\


### ディリクレ分布の関数による計算

　以降の計算は、変数とパラメータをベクトル形式にしておく必要があります。

```{r}
# ベクトルに変換
alpha_v <- c(alpha, beta)
phi_v   <- c(phi, 1 - phi)
alpha_v; phi_v
```

　2つのパラメータをベクトルにまとめて`alpha_v`とします。\
　成功確率(クラス1の出現確率)$\phi$と失敗確率(クラス0の出現確率)$1 - \phi$をベクトルにまとめて`phi_v`とします。\
　「`alpha`と`phi`」「`beta`と`1-phi`」のインデックスが対応していれば、順番は計算結果に影響しません。\

　`MCMCpack`パッケージのディリクレ分布の確率密度関数`ddirichlet()`で計算します。

```{r}
# ディリクレ分布の関数により確率密度を計算
dens <- MCMCpack::ddirichlet(x = phi_v, alpha = alpha_v)
dens
```

　確率変数の引数`x`に`phi_v`、パラメータの引数`alpha`に`alpha_v`を指定します。$V = 2$のときベータ分布の確率密度になります。\
\


## 統計量の計算

　次は、ベータ分布の期待値と分散を計算します。詳しくは「統計量の導出」を参照してください。\
\

　期待値を計算します。

```{r}
# 期待値を計算
E_phi <- alpha / (alpha + beta)
E_phi
```

　ベータ分布の期待値は、次の式で計算できます。

$$
\mathbb{E}[\phi]
    = \frac{\alpha}{\alpha + \beta}
$$

　分散を計算します。

```{r}
# 分散を計算
V_phi <- alpha * beta / (alpha + beta)^2 / (alpha + beta + 1)
V_phi
```

　ベータ分布の分散は、次の式で計算できます。

$$
\mathbb{V}[\phi]
    = \frac{
          \alpha \beta
      }{
          (\alpha + \beta)^2
          (\alpha + \beta + 1)
      }
$$

\ 

　最頻値を計算します。

```{r}
# 最頻値を計算
mode_phi <- (alpha - 1) / (alpha + beta - 2)
mode_phi
```

　ベータ分布の最頻値(モード)は、次の式で計算できます。

$$
\mathrm{mode}[\phi]
    = \frac{\alpha - 1}{\alpha + \beta - 2}
$$

\ 


## 歪度と尖度の計算

　最後に、ベータ分布の歪度と尖度を計算します。詳しくはいつか書きます。\
\

　歪度を計算します。

```{r}
# 歪度を計算
numer <- 2 * (beta - alpha) * sqrt(alpha + beta + 1)
denom <- (alpha + beta + 2) * sqrt(alpha * beta)
skewness <- numer / denom
skewness
```

　ベータ分布の歪度は、次の式で計算できます。

$$
\mathrm{Skewness}
    = \frac{\mathbb{E}[(x - \mu)^3]}{\sigma^3}
    = \frac{
          2 (\beta - \alpha)
          \sqrt{\alpha + \beta + 1}
      }{
          (\alpha + \beta + 2)
          \sqrt{\alpha \beta}
      }
$$

　ここで、$x$の平均$\mu = \mathbb{E}[x]$、標準偏差$\sigma = \sqrt{\mathbb{E}[(x - \mu)^2]}$です。\

　尖度を計算します。

```{r}
# 尖度を計算
numer <- (6 * (alpha - beta)^2 * (alpha + beta + 1) - alpha * beta * (alpha + beta + 2))
denom <- alpha * beta * (alpha + beta + 2) * (alpha + beta + 3)
kurtosis <- numer / denom
kurtosis
```

　ベータ分布の尖度は、次の式で計算できます。

$$
\mathrm{Kurtosis}
    = \frac{\mathbb{E}[(x - \mu)^4]}{\sigma^4} - 3
    = \frac{
          6 \Bigl\{
              (\alpha - \beta)^2
              (\alpha + \beta + 1)
              - \alpha \beta
                (\alpha + \beta + 2)
          \Bigr\}
      }{
          (\alpha + \beta + 2)
          (\alpha + \beta + 3)
      }
$$

\ 

　この記事では、ベータ分布の計算を確認しました。次は、グラフを作成します。\
\


# Rでベータ分布の作図

　ベータ分布(Beta Distribution)のグラフを作成します。ベータ分布については「定義式の確認」を参照してください。\
\

　利用するパッケージを読み込みます。

```{r, eval=FALSE}
# 利用するパッケージ
library(tidyverse)
library(gganimate)
```

```{r, echo=FALSE}
### 資料作成用

# チェック用
library(magrittr)
library(ggplot2)
```

　この記事では、基本的に`パッケージ名::関数名()`の記法を使うので、パッケージを読み込む必要はありません。ただし、作図コードがごちゃごちゃしないようにパッケージ名を省略しているため、`ggplot2`は読み込む必要があります。また、基本的にベースパイプ(ネイティブパイプ)演算子`|>`を使いますが、パイプ演算子`%>%`ででないと処理できない部分があるため、`magrittr`も読み込む必要があります。  
　分布の変化をアニメーション(gif画像)で確認するのに`gganimate`パッケージを利用します。不要であれば省略してください。\
\


## 定義式の確認

　まずは、ベータ分布の定義式を確認します。\
\

　ベータ分布は、次の式で定義されます。

$$
\mathrm{Beta}(\phi | \alpha, \beta)
  = \frac{
        \Gamma(\alpha + \beta)
    }{
        \Gamma(\alpha) \Gamma(\beta)
    }
    \phi^{\alpha-1}
    (1 - \phi)^{\beta-1}
$$
　ここで、$\alpha, \beta$はパラメータで、$\alpha > 0, \beta > 0$の値をとります。確率変数の値$\phi$は、$0 < \phi < 1$となり、ベルヌーイ分布と二項分布のパラメータ(成功確率)として利用できます。\

　ベータ分布の期待値・分散・最頻値は、次の式で計算できます。詳しくは「統計量の導出」を参照してください。

$$
\begin{aligned}
\mathbb{E}[\phi]
   &= \frac{\alpha}{\alpha + \beta}
\\
\mathbb{V}[\phi]
   &= \frac{
          \alpha \beta
      }{
          (\alpha + \beta)^2
          (\alpha + \beta + 1)
      }
\\
\mathrm{mode}[\phi]
   &= \frac{\alpha - 1}{\alpha + \beta - 2}
      \quad (\alpha > 1, \beta > 1)
\end{aligned}
$$

　ベータ分布の歪度と尖度は、次の式で計算できます。

$$
\begin{aligned}
\mathrm{Skewness}
   &= \frac{
          2 (\beta - \alpha)
          \sqrt{\alpha + \beta + 1}
      }{
          (\alpha + \beta + 2)
          \sqrt{\alpha \beta}
      }
\\
\mathrm{Kurtosis}
   &= \frac{
          6 \Bigl\{
              (\alpha - \beta)^2
              (\alpha + \beta + 1)
              - \alpha \beta
                (\alpha + \beta + 2)
          \Bigr\}
      }{
          (\alpha + \beta + 2)
          (\alpha + \beta + 3)
      }
\end{aligned}
$$

　これらの計算を行いグラフを作成します。\
\


## グラフの作成

　`ggplot2`パッケージを利用して、ベータ分布のグラフを作成します。ベータ分布の確率や統計量の計算については「ベータ分布の計算」を参照してください。\
\

　ベータ分布のパラメータ$\alpha, \beta$を設定します。

```{r}
# パラメータを指定
alpha <- 5
beta  <- 2
```

　$\alpha > 0, \beta > 0$の値を指定します。\

　ベータ分布の確率変数$\phi$がとり得る値を作成します。

```{r}
# phiがとり得る値を作成
phi_vals <- seq(from = 0, to = 1, length.out = 501)
```

　$0 \leq \phi \leq 1$の値を作成して`phi_vals`とします。$\phi$がとり得る範囲外の値の場合は、確率密度が0になります。\

　$\phi$の値ごとに確率密度を計算します。

```{r}
# ベータ分布を計算
dens_df <- tidyr::tibble(
  phi = phi_vals, # 確率変数
  density = dbeta(x = phi_vals, shape1 = alpha, shape2 = beta) # 確率密度
)
dens_df
```

　ベータ分布の確率密度は、`dbeta()`で計算できます。確率変数の引数`x`に`phi_vals`、パラメータの引数`shape1, shape2`に`alpha, beta`を指定します。\
　`phi_vals`と、`phi_vals`の各要素に対応する確率密度をデータフレームに格納します。\

　ベータ分布のグラフを作成します。

```{r}
# ベータ分布を作図
ggplot(data = dens_df, mapping = aes(x = phi, y = density)) + # データ
  geom_line(color = "#00A968", size = 1) + # 折れ線グラフ
  labs(title = "Beta Distribution", 
       subtitle = paste0("alpha=", alpha, ", beta=", beta), # (文字列表記用)
       #subtitle = parse(text = paste0("list(alpha==", alpha, ", beta==", beta, ")")), # (数式表記用)
       x = expression(phi), y = "density") # ラベル
```

　ギリシャ文字などの記号を使った数式を表示する場合は、`expression()`の記法を使います。等号は`"=="`、複数の(数式上の)変数を並べるには`"list(変数1, 変数2)"`とします。(プログラム上の)変数の値を使う場合は、`parse()`の`text`引数に指定します。\
\

　この分布に統計量の情報を重ねて表示します。

```{r}
# 補助線用の統計量を計算
E_phi <- alpha / (alpha + beta)
s_phi <- sqrt(alpha * beta / (alpha + beta)^2 / (alpha + beta + 1))
mode_phi <- (alpha - 1) / (alpha + beta - 2)

# 統計量を重ねたベータ分布のグラフを作成:線のみ
ggplot(data = dens_df, mapping = aes(x = phi, y = density)) + # データ
  geom_line(color = "#00A968", size = 1) + # 折れ線グラフ
  geom_vline(xintercept = E_phi, color = "blue", size = 1, linetype = "dashed") + # 期待値
  geom_vline(xintercept = E_phi-s_phi, color = "orange", size = 1, linetype = "dotted") + # 期待値 - 標準偏差
  geom_vline(xintercept = E_phi+s_phi, color = "orange", size = 1, linetype = "dotted") + # 期待値 + 標準偏差
  geom_vline(xintercept = mode_phi, color = "chocolate", size = 1, linetype = "dashed") + # 最頻値
  labs(title = "Beta Distribution", 
       subtitle = parse(text = paste0("list(alpha==", alpha, ", beta==", beta, ")")), 
       x = expression(phi), y = "density") # ラベル
```

　期待値・標準偏差(分散の平方根)・最頻値を計算して、それぞれ`geom_vline()`で垂直線を引きます。標準偏差については期待値から足し引きした値を使います。\
\

　凡例を表示する場合は、垂直線を引く値をデータフレームにまとめます。

```{r}
# 統計量を格納
stat_df <- tibble::tibble(
  statistic = c(E_phi, E_phi-s_phi, E_phi+s_phi, mode_phi), # 統計量
  type = c("mean", "sd", "sd", "mode") # 色分け用ラベル
)
stat_df
```

　各統計量を区別するための文字列も格納します。期待値と標準偏差の差・和は同じタイプとします。\

　線の色や種類、凡例テキストを指定する場合は、設定用の名前付きベクトルを作成します。

```{r}
# 凡例用の設定を作成:(数式表示用)
color_vec <- c(mean = "blue", sd = "orange", mode = "chocolate")
linetype_vec <- c(mean = "dashed", sd = "dotted", mode = "dashed")
label_vec <- c(mean = expression(E(x)), sd = expression(E(x) %+-% sqrt(V(x))), mode = expression(mode(x)))
color_vec; linetype_vec; label_vec
```

　各要素(設定)の名前を`type`列の文字列と対応させて、設定(線の色・種類と数式用のテキスト)を指定します。\

　凡例付きのグラフを作成します。

```{r}
# 統計量を重ねたベータ分布のグラフを作成:凡例付き
ggplot(data = dens_df, mapping = aes(x = phi, y = density)) + # データ
  geom_line(color = "#00A968", size = 1) + # 分布
  geom_vline(data = stat_df, mapping = aes(xintercept = statistic, color = type, linetype = type), 
             size = 1) + # 統計量
  scale_color_manual(values = color_vec, labels = label_vec, name = "statistic") + # 線の色:(色指定と数式表示用)
  scale_linetype_manual(values = linetype_vec, labels = label_vec, name = "statistic") + # 線の種類:(線指定と数式表示用)
  theme(legend.text.align = 0) + # 図の体裁:凡例
  labs(title = "Beta Distribution", 
       subtitle = parse(text = paste0("list(alpha==", alpha, ", beta==", beta, ")")), 
       x = expression(phi), y = "density") # ラベル
```

　$\alpha \neq \beta$のとき、ベータ分布は非対称な形状になるので、期待値(オレンジ色の破線)と最頻値(茶色の破線)
が一致しません。\
\

　ベータ分布のグラフを描画できました。以降は、ここまでの作図処理を用いて、パラメータの影響を確認していきます。\
\


## パラメータと分布の関係を並べて比較

　複数のパラメータのグラフを比較することで、パラメータの値と分布の形状の関係を確認します。\
\


### αの影響

　複数の$\alpha$を指定し、$\beta$を固定して、それぞれ分布を計算します。

```{r}
# パラメータとして利用する値を指定
alpha_vals <- c(0.1, 0.5, 1, 2, 4, 8)

# 固定するパラメータを指定
beta <- 2

# phiがとり得る値を作成
phi_vals <- seq(from = 0, to = 1, length.out = 501)

# パラメータごとにベータ分布を計算
res_dens_df <- tidyr::expand_grid(
  phi = phi_vals, 
  alpha = alpha_vals
) |> # 全ての組み合わせを作成
  dplyr::arrange(alpha, phi) |> # パラメータごとに並べ替え
  dplyr::mutate(
    dens = dbeta(x = phi, shape1 = alpha, shape2 = beta), 
    parameter = paste0("alpha=", alpha, ", beta=", beta) |> 
      factor(levels = paste0("alpha=", sort(alpha_vals), ", beta=", beta)) # 色分け用ラベル
  ) # 確率密度を計算
res_dens_df
```

　確率変数`phi_vals`とパラメータ`alpha_vals`それぞれの要素の全ての組み合わせを`expand_grid()`で作成します。\
　組み合わせごとに確率密度を計算して、パラメータごとにラベルを作成します。ラベルは、グラフの設定や凡例テキストとして使います。文字列型だと文字列の基準で順序が決まるので、因子型にしてパラメータに応じたレベル(順序)を設定します。\

　凡例を数式で表示する場合は、`expression()`に対応した記法に変換します。

```{r}
# 凡例用のラベルを作成:(数式表示用)
label_vec <- res_dens_df[["parameter"]] |> 
  unique() |> # 重複を除去
  stringr::str_replace_all(pattern = "=", replacement = "==") %>% # 等号表示用の記法に変換
  paste0("list(", ., ")") |> # カンマ表示用の記法に変換
  parse(text = _) # expression関数化
names(label_vec) <- unique(res_dens_df[["parameter"]]) # ggplotに指定する文字列に対応する名前付きベクトルに変換
label_vec[1]
```

　変換後の文字列のベクトルに対して`names()`を使って、各要素の名前として元の文字列を設定します。\

　`res_dens_df`の`parameter`列の要素`alpha=0.1, beta=2`と、変換後の文字列` list(alpha == 0.1, beta == 2)`が対応しています。\

　各パラメータにおけるベータ分布を作図します。

```{r}
# パラメータごとにベータ分布を作図
ggplot(data = res_dens_df, mapping = aes(x = phi, y = dens, color = parameter)) + # データ
  geom_line(size = 1, show.legend = TRUE) + # 折れ線グラフ
  scale_color_hue(labels = label_vec) + # 線の色:(数式表示用)
  theme(legend.text.align = 0) + # 図の体裁:凡例
  coord_cartesian(ylim = c(0, 5)) + # 軸の表示範囲
  labs(title = "Beta Distribution", 
       x = expression(phi), y = "density") # ラベル
```

\ 


### βの影響

　続いて、$\alpha$を固定し、複数の$\beta$を指定して、それぞれ分布を計算します。

```{r}
# 固定するパラメータを指定
alpha <- 2

# パラメータとして利用する値を指定
beta_vals <- c(0.1, 0.5, 1, 2, 4, 8)

# パラメータごとにベータ分布を計算
res_dens_df <- tidyr::expand_grid(
  phi = phi_vals, 
  beta = beta_vals
) |> # 全ての組み合わせを作成
  dplyr::arrange(beta, phi) |> # パラメータごとに並べ替え
  dplyr::mutate(
    dens = dbeta(x = phi, shape1 = alpha, shape2 = beta), 
    parameter = paste0("alpha=", alpha, ", beta=", beta) |> 
      factor(levels = paste0("alpha=", alpha, ", beta=", sort(beta_vals))) # 色分け用ラベル
  ) # 確率密度を計算
res_dens_df
```

　`phi_vals`と`beta_vals`の全ての組み合わせを作成して、同様に処理します。\

　作図については同じコードで処理できます。

```{r, echo=FALSE}
### 資料作成用:(再掲)

# 凡例用のラベルを作成:(数式表示用)
label_vec <- res_dens_df[["parameter"]] |> 
  unique() |> # 重複を除去
  stringr::str_replace_all(pattern = "=", replacement = "==") %>% # 等号表示用の記法に変換
  paste0("list(", ., ")") |> # カンマ表示用の記法に変換
  parse(text = _) # expression関数化
names(label_vec) <- unique(res_dens_df[["parameter"]]) # ggplotに指定する文字列に対応する名前付きベクトルに変換

# パラメータごとにベータ分布を作図
ggplot(data = res_dens_df, mapping = aes(x = phi, y = dens, color = parameter)) + # データ
  geom_line(size = 1, show.legend = TRUE) + # 折れ線グラフ
  scale_color_hue(labels = label_vec) + # 線の色:(数式表示用)
  theme(legend.text.align = 0) + # 図の体裁:凡例
  coord_cartesian(ylim = c(0, 5)) + # 軸の表示範囲
  labs(title = "Beta Distribution", 
       x = expression(phi), y = "density") # ラベル
```

\ 


### αとβの影響

　今度は、$\alpha, \beta$の組み合わせを指定して、それぞれ分布を計算します。

```{r}
# パラメータとして利用する値を指定
alpha_vals <- c(1, 0.5, 2, 2, 0.9, 0.8)
beta_vals  <- c(1, 0.5, 2, 4, 0.7, 1.2)

# パラメータごとにベータ分布を計算
res_dens_df <- tidyr::expand_grid(
  phi = phi_vals, 
  i = 1:length(alpha_vals) # パラメータ番号
) |> # 全ての組み合わせを作成
  dplyr::arrange(i, phi) |> # パラメータごとに並べ替え
  dplyr::mutate(
    alpha = alpha_vals[i], 
    beta = beta_vals[i]
  ) |> # パラメータ列を追加
  dplyr::mutate(
    dens = dbeta(x = phi, shape1 = alpha, shape2 = beta), 
    parameter = paste0("alpha=", alpha, ", beta=", beta) |> 
      factor() # 色分け用ラベル
  ) # 確率密度を計算
res_dens_df
```

　同じ要素数となるように`alpha_vals, beta_vals`に値を指定します。同じインデックスの値を使って分布を計算します。\
　`phi_vals`とパラメータのインデックスに対応する値の全ての組み合わせを作成して、`alpha_vals, beta_vals`から値を取り出し、それぞれ確率密度を計算します。\

　作図については同じコードで処理できます。

```{r, echo=FALSE}
### 資料作成用:(再掲)

# 凡例用のラベルを作成:(数式表示用)
label_vec <- res_dens_df[["parameter"]] |> 
  unique() |> # 重複を除去
  stringr::str_replace_all(pattern = "=", replacement = "==") %>% # 等号表示用の記法に変換
  paste0("list(", ., ")") |> # カンマ表示用の記法に変換
  parse(text = _) # expression関数化
names(label_vec) <- unique(res_dens_df[["parameter"]]) # ggplotに指定する文字列に対応する名前付きベクトルに変換

# パラメータごとにベータ分布を作図
ggplot(data = res_dens_df, mapping = aes(x = phi, y = dens, color = parameter)) + # データ
  geom_line(size = 1, show.legend = TRUE) + # 折れ線グラフ
  scale_color_hue(labels = label_vec) + # 線の色:(数式表示用)
  theme(legend.text.align = 0) + # 図の体裁:凡例
  coord_cartesian(ylim = c(0, 5)) + # 軸の表示範囲
  labs(title = "Beta Distribution", 
       x = expression(phi), y = "density") # ラベル
```

　$\alpha = \beta$のとき、期待値と最頻値が$\phi = 0.5$になりますが、値によって分布の形状が異なります。また、$\alpha < 1, \beta < 1$のとき$\phi = 0, 1$で発散していることから、$\alpha > 1, \beta > 1$でのみ最頻値が求められるのを確認できます。\
　$\alpha$と$\beta$を比較して、$\alpha$が大きいほど$\phi$が1付近の確率密度が大きくなり、$\beta$が大きいほど$\phi$が0付近の確率密度が大きくなります。ただし、$\alpha > 1$のとき$\phi = 0$の確率密度が0、$\beta > 1$のとき$\phi = 1$の確率密度が0になります。\
\


## パラメータと分布の関係をアニメーションで可視化

　前節では、複数のパラメータのグラフを並べて比較しました。次は、パラメータの値を少しずつ変化させて、分布の形状の変化をアニメーションで確認します。\
\


### αの影響

　$\alpha$の値を変化させ、$\beta$を固定して、それぞれ分布を計算します。

```{r}
# パラメータとして利用する値を指定
alpha_vals <- seq(from = 0.1, to = 15, by = 0.1)
#length(alpha_vals) # フレーム数

# 固定するパラメータを指定
beta <- 2

# phiがとり得る値を作成
phi_vals <- seq(from = 0, to = 1, length.out = 501)

# パラメータごとにベータ分布を計算
anime_dens_df <- tidyr::expand_grid(
  phi = phi_vals, 
  alpha = alpha_vals
) |> # 全ての組み合わせを作成
  dplyr::arrange(alpha, phi) |> # パラメータごとに並べ替え
  dplyr::mutate(
    dens = dbeta(x = phi, shape1 = alpha, shape2 = beta), 
    parameter = paste0("alpha=", alpha, ", beta=", beta) |> 
      factor(levels = paste0("alpha=", sort(alpha_vals), ", beta=", beta)) # フレーム切替用ラベル
  ) # 確率密度を計算
anime_dens_df
```

　値の間隔が一定になるように`alpha_vals`を作成します。パラメータごとにフレームを切り替えるので、`alpha_vals`の要素数がアニメーションのフレーム数になります。\
　データフレームの変数名以外は「並べて比較」のときと同じ処理です。アニメーションの作図では、`parameter`列をフレーム切替用のラベルとして使います。\

　ベータ分布のアニメーション(gif画像)を作成します。

```{r, eval=FALSE}
# ベータ分布のアニメーションを作図
anime_dens_graph <- ggplot(data = anime_dens_df, mapping = aes(x = phi, y = dens)) + # データ
  geom_line(color = "#00A968", size = 1) + # 折れ線グラフ
  gganimate::transition_manual(parameter) + # フレーム
  coord_cartesian(ylim = c(0, 5)) + # 軸の表示範囲
  labs(title = "Beta Distribution", 
       subtitle = "{current_frame}", 
       x = expression(phi), y = "density") # ラベル

# gif画像を作成
gganimate::animate(anime_dens_graph, nframes = length(alpha_vals), fps = 10, width = 800, height = 600)
```

　`transition_manual()`にフレームの順序を表す列を指定します。この例では、因子型のラベルのレベルの順に描画されます。\
　`animate()`のフレーム数の引数`nframes`にパラメータ数、フレームレートの引数`fps`に1秒当たりのフレーム数を指定します。`fps`引数の値が大きいほどフレームが早く切り替わります。ただし、値が大きいと意図通りに動作しません。\
\


### βの影響

　続いて、$\alpha$を固定し、$\beta$の値を変化させて、それぞれ分布を計算します。

```{r}
# 固定するパラメータを指定
alpha <- 2

# パラメータとして利用する値を指定
beta_vals <- seq(from = 0.1, to = 15, by = 0.1)
#length(beta_vals) # フレーム数

# パラメータごとにベータ分布を計算
anime_dens_df <- tidyr::expand_grid(
  phi = phi_vals, 
  beta = beta_vals
) |> # 全ての組み合わせを作成
  dplyr::arrange(beta, phi) |> # パラメータごとに並べ替え
  dplyr::mutate(
    dens = dbeta(x = phi, shape1 = alpha, shape2 = beta), 
    parameter = paste0("alpha=", alpha, ", beta=", beta) |> 
      factor(levels = paste0("alpha=", alpha, ", beta=", sort(beta_vals))) # フレーム切替用ラベル
  ) # 確率密度を計算
anime_dens_df
```

　「並べて比較」や「αの影響」と同様に処理します。\

　「αの影響」のコードで作図できます。フレーム数は`beta_vals`の要素数です。

```{r, echo=FALSE}
# ベータ分布のアニメーションを作図
anime_dens_graph <- ggplot(data = anime_dens_df, mapping = aes(x = phi, y = dens)) + # データ
  geom_line(color = "#00A968", size = 1) + # 折れ線グラフ
  gganimate::transition_manual(parameter) + # フレーム
  coord_cartesian(ylim = c(0, 5)) + # 軸の表示範囲
  labs(title = "Beta Distribution", 
       subtitle = "{current_frame}", 
       x = expression(phi), y = "density") # ラベル
```

```{r, eval=FALSE}
gganimate::animate(anime_dens_graph, nframes = length(beta_vals), fps = 10, width = 800, height = 600)
```

\ 


## 2パラメータの影響をアニメーションで可視化

　前節では、1つのパラメータを固定して、もう1つのパラメータを変化させました。次は、固定するパラメータを複数個指定し、並べてアニメーションを作成します。\
\


### αの影響

　複数の$\alpha$を指定し、$\beta$の値を変化させて、それぞれ分布を計算します。

```{r}
# 比較する値を指定
alpha_vals <- c(0.1, 0.25, 0.5, 1, 1.5, 2, 5, 10, 15)

# 変化する値を指定
beta_vals <- seq(from = 0.5, to = 10, by = 0.5)
#length(beta_vals) # フレーム数

# phiがとり得る値を作成
phi_vals <- seq(from = 0, to = 1, length.out = 501)

# パラメータごとにベータ分布を計算
anime_dens_df <- tidyr::expand_grid(
  phi = phi_vals, 
  alpha = alpha_vals, 
  beta = beta_vals
) |> # 全ての組み合わせを作成
  dplyr::arrange(alpha, beta, phi) |> # パラメータごとに並べ替え
  dplyr::mutate(
    dens = dbeta(x = phi, shape1 = alpha, shape2 = beta)
  ) # 確率密度を計算
anime_dens_df
```

　並べて比較する値を`alpha_vals`に指定してします。\
　値の間隔が一定になるように`beta_vals`を作成します。\
　`phi_vals`・`alpha_vals`・`beta_vals`の全ての組み合わせを作成して、それぞれ確率密度を計算します。\

　パラメータごとに画面分割したアニメーション(gif画像)を作成します。

```{r, eval=FALSE}
# ベータ分布のアニメーションを作図
anime_dens_graph <- ggplot(data = anime_dens_df, mapping = aes(x = phi, y = dens, color = as.factor(beta))) + # データ
  geom_line(show.legend = FALSE) + # 折れ線グラフ
  gganimate::transition_reveal(beta) + # フレーム
  facet_wrap(. ~ alpha, labeller = label_bquote(alpha==.(alpha))) + # グラフの分割
  coord_cartesian(ylim = c(0, 6)) + # 軸の表示範囲
  labs(title = "Beta Distribution", 
       subtitle = "beta={frame_along}", 
       x = expression(phi), y = "density") # ラベル

# gif画像を作成
gganimate::animate(anime_dens_graph, nframes = length(beta_vals)+10, end_pause = 10, fps = 10, width = 1200, height = 900)
```

　`transition_reveal()`を使ってフレームを切り替えると、過去フレームのグラフがされ続けます。\
　`facet_wrap()`に列を指定すると、その列の値ごとにグラフを分割して描画できます。\
　`animate()`の`end_pause`引数を指定すると、最後のフレームでグラフが一時停止(最後のグラフを指定したフレーム数表示)します。\
\


### βの影響

　続いて、$\alpha$の値を変化させ、複数の$\beta$を指定して、それぞれ分布を計算します。

```{r}
# 変化する値を指定
alpha_vals <- seq(from = 0.5, to = 10, by = 0.5)
#length(alpha_vals) # フレーム数

# 比較する値を指定
beta_vals <- c(0.1, 0.25, 0.5, 1, 1.5, 2, 5, 10, 15)

# パラメータごとにベータ分布を計算
anime_dens_df <- tidyr::expand_grid(
  phi = phi_vals, 
  alpha = alpha_vals, 
  beta = beta_vals
) |> # 全ての組み合わせを作成
  dplyr::arrange(beta, alpha, phi) |> # パラメータごとに並べ替え
  dplyr::mutate(
    dens = dbeta(x = phi, shape1 = alpha, shape2 = beta)
  ) # 確率密度を計算
anime_dens_df
```

　値の間隔が一定になるように`alpha_vals`を作成します。\
　並べて比較する値を`beta_vals`に指定してします。\
　`phi_vals`・`alpha_vals`・`beta_vals`の全ての組み合わせを作成して、それそれ確率密度を計算します。\

　アニメーションを作成します。

```{r, eval=FALSE}
# ベータ分布のアニメーションを作図
anime_dens_graph <- ggplot(data = anime_dens_df, mapping = aes(x = phi, y = dens, color = as.factor(alpha))) + # データ
  geom_line(show.legend = FALSE) + # 折れ線グラフ
  gganimate::transition_reveal(alpha) + # フレーム
  facet_wrap(. ~ beta, labeller = label_bquote(beta==.(beta))) + # グラフの分割
  coord_cartesian(ylim = c(0, 6)) + # 軸の表示範囲
  labs(title = "Beta Distribution", 
       subtitle = "alpha={frame_along}", 
       x = expression(phi), y = "density") # ラベル

# gif画像を作成
gganimate::animate(anime_dens_graph, nframes = length(alpha_vals)+10, end_pause = 10, fps = 10, width = 1200, height = 900)
```

　「αの影響」の`alpha`と`beta`を置き換えて処理します。\
\


## パラメータと統計量の関係をアニメーションで可視化

　ここまでは、パラメータと分布の関係を確認しました。次は、パラメータと統計量と歪度・尖度の関係をアニメーションで確認します。\
\


### αの影響

　$\alpha$の値を変化させ、$\beta$を固定して、それぞれ歪度と尖度を計算し、フレーム切替用のラベルを作成します。

```{r}
# パラメータとして利用する値を作成
alpha_vals <- seq(from = 0.1, to = 15, by = 0.1)

# 固定するパラメータを指定
beta <- 5

# 歪度を計算
denom_vec    <- 2 * (beta - alpha_vals) * sqrt(alpha_vals + beta + 1)
numer_vec    <- (alpha_vals + beta + 2) * sqrt(alpha_vals * beta)
skewness_vec <- denom_vec / numer_vec

# 尖度を計算
denom_vec    <- 6 * ((alpha_vals - beta)^2 * (alpha_vals + beta + 1) - alpha_vals * beta * (alpha_vals + beta + 2))
numer_vec    <- alpha_vals * beta * (alpha_vals + beta + 2) * (alpha_vals + beta + 3)
kurtosis_vec <- denom_vec / numer_vec

# ラベル用のテキストを作成
label_vec <- paste0(
  "alpha=", alpha_vals, ", beta=", beta, 
  ", skewness=", round(skewness_vec, 3), ", kurtosis=", round(kurtosis_vec, 3)
)
head(label_vec)
```

　パラメータごとに歪度と尖度を計算して、フレーム切替用のラベルとして利用します。\

　パラメータごとに分布を計算します。

```{r}
# phiがとり得る値を作成
phi_vals <- seq(from = 0, to = 1, length.out = 501)

# パラメータごとにベータ分布を計算
anime_dens_df <- tidyr::expand_grid(
  phi = phi_vals, 
  alpha = alpha_vals
) |> # 全ての組み合わせを作成
  dplyr::arrange(alpha, phi) |> # パラメータごとに並べ替え
  dplyr::mutate(
    dens = dbeta(x = phi, shape1 = alpha, shape2 = beta), 
    parameter = rep(label_vec, each = length(phi_vals)) |> 
      factor(levels = label_vec) # フレーム切替用ラベル
  ) # 確率密度を計算
anime_dens_df
```

　これまでと同様に処理します。フレーム切替用のラベル(`parameter`列)の値には`label_vec`を使います。\

　パラメータごとに統計量を計算します。

```{r}
# 統計量を格納
anime_stat_df <- tibble::tibble(
  mean = alpha_vals / (alpha_vals + beta), # 期待値
  sd = sqrt(alpha_vals * beta / (alpha_vals + beta)^2 / (alpha_vals + beta + 1)), # 標準偏差
  mode = (alpha_vals - 1) / (alpha_vals + beta - 2), # 最頻値
  parameter = factor(label_vec, levels = label_vec) # フレーム切替用ラベル
) |> # 統計量を計算
  dplyr::mutate(
    sd_m = mean - sd, 
    sd_p = mean + sd
  ) |> # 期待値±標準偏差を計算
  dplyr::select(!sd) |> # 不要な列を削除
  tidyr::pivot_longer(
    cols = !parameter, 
    names_to = "type", 
    values_to = "statistic"
  ) |> # 統計量の列をまとめる
  dplyr::mutate(
    type = stringr::str_replace(type, pattern = "sd_.", replacement = "sd")) # 期待値±標準偏差のカテゴリを統一
anime_stat_df
```

　期待値・標準偏差・最頻値を計算して、さらに期待値から標準偏差を引いた値と足した値を求めます。\
　期待値・標準偏差の和と差・最頻値の4つの列を`pivot_longer()`でまとめます。列名がラベルになるので、標準偏差の和と差のラベルを統一します。\

　線と凡例の設定用の名前付きベクトルを作成します。

```{r}
# 凡例用の設定を作成:(数式表示用)
color_vec <- c(mean = "blue", sd = "orange", mode = "chocolate")
linetype_vec <- c(mean = "dashed", sd = "dotted", mode = "dashed")
label_vec <- c(mean = expression(E(x)), sd = expression(E(x) %+-% sqrt(V(x))), mode = expression(mode(x)))
```

　「グラフの作成」のときと同じ処理です。\

　統計量の情報を重ねたベータ分布のアニメーション(gif画像)を作成します。

```{r, eval=FALSE}
# 統計量を重ねた分布のアニメーションを作図
anime_prob_graph <- ggplot() + # データ
  geom_line(data = anime_dens_df, mapping = aes(x = phi, y = dens), 
            color = "#00A968", size = 1) + # 分布
  geom_vline(data = anime_stat_df, mapping = aes(xintercept = statistic, color = type, linetype = type), 
             size = 1) + # 統計量
  gganimate::transition_manual(parameter) + # フレーム
  scale_linetype_manual(values = linetype_vec, labels = label_vec, name = "statistic") + # 線の種類:(線指定と数式表示用)
  scale_color_manual(values = color_vec, labels = label_vec, name = "statistic") + # 線の色:(色指定と数式表示用)
  theme(legend.text.align = 0) + # 図の体裁:凡例
  coord_cartesian(xlim = c(0, 1), ylim = c(0, 5)) + # 軸の表示範囲
  labs(title = "Beta Distribution", 
       subtitle = "{current_frame}", 
       x = expression(phi), y = "density") # ラベル

# gif画像を作成
gganimate::animate(anime_prob_graph, nframes = length(alpha_vals), fps = 10, width = 800, height = 600)
```

\ 


### βの影響

　続いて、$\alpha$を固定し、$\beta$の値を変化させて、それぞれ歪度と尖度を計算し、フレーム切替用のラベルを作成します。

```{r}
# 固定するパラメータを指定
alpha <- 5

# パラメータとして利用する値を作成
beta_vals <- seq(from = 0.1, to = 15, by = 0.1)

# 歪度を計算
denom_vec    <- 2 * (beta_vals - alpha) * sqrt(alpha + beta_vals + 1)
numer_vec    <- (alpha+ beta_vals  + 2) * sqrt(alpha * beta_vals)
skewness_vec <- denom_vec / numer_vec

# 尖度を計算
denom_vec    <- 6 * ((alpha - beta_vals)^2 * (alpha + beta_vals + 1) - alpha * beta_vals * (alpha + beta_vals + 2))
numer_vec    <- alpha * beta_vals * (alpha + beta_vals + 2) * (alpha + beta_vals + 3)
kurtosis_vec <- denom_vec / numer_vec

# ラベル用のテキストを作成
label_vec <- paste0(
  "alpha=", alpha, ", beta=", beta_vals, 
  ", skewness=", round(skewness_vec, 3), ", kurtosis=", round(kurtosis_vec, 3)
)
head(label_vec)
```

　「αの影響」の`alpha_vals`を`alpha`、`beta`を`beta_vals`に置き換えると処理できます。\

　パラメータごとに分布を計算します。

```{r}
# パラメータごとにベータ分布を計算
anime_dens_df <- tidyr::expand_grid(
  phi = phi_vals, 
  beta = beta_vals
) |> # 全ての組み合わせを作成
  dplyr::arrange(beta, phi) |> # パラメータごとに並べ替え
  dplyr::mutate(
    dens = dbeta(x = phi, shape1 = alpha, shape2 = beta), 
    parameter = rep(label_vec, each = length(phi_vals)) |> 
      factor(levels = label_vec) # フレーム切替用ラベル
  ) # 確率密度を計算
anime_dens_df
```

　`label_vec`を使って、これまでと同様に処理します。\

　パラメータごとに統計量を計算します。

```{r}
# 統計量を格納
anime_stat_df <- tibble::tibble(
  mean = alpha / (alpha + beta_vals), # 期待値
  sd = sqrt(alpha * beta_vals / (alpha + beta_vals)^2 / (alpha + beta_vals + 1)), # 標準偏差
  mode = (alpha - 1) / (alpha + beta_vals - 2), # 最頻値
  parameter = factor(label_vec, levels = label_vec) # フレーム切替用ラベル
) |> # 統計量を計算
  dplyr::mutate(
    sd_m = mean - sd, 
    sd_p = mean + sd
  ) |> # 期待値±標準偏差を計算
  dplyr::select(!sd) |> # 不要な列を削除
  tidyr::pivot_longer(
    cols = !parameter, 
    names_to = "type", 
    values_to = "statistic"
  ) |> # 統計量の列をまとめる
  dplyr::mutate(
    type = stringr::str_replace(type, pattern = "sd_.", replacement = "sd")) # 期待値±標準偏差のカテゴリを統一
anime_stat_df
```

　「αの影響」の`alpha_vals`を`alpha`、`beta`を`beta_vals`に置き換えると処理できます。\

　「αの影響」のコードで作図できます。フレーム数は`beta_vals`の要素数です。

```{r, echo=FALSE}
### 資料作成用:(再掲)

# 凡例用の設定を作成:(数式表示用)
color_vec <- c(mean = "blue", sd = "orange", mode = "chocolate")
linetype_vec <- c(mean = "dashed", sd = "dotted", mode = "dashed")
label_vec <- c(mean = expression(E(x)), sd = expression(E(x) %+-% sqrt(V(x))), mode = expression(mode(x)))

# 統計量を重ねた分布のアニメーションを作図
anime_prob_graph <- ggplot() + # データ
  geom_line(data = anime_dens_df, mapping = aes(x = phi, y = dens), 
            color = "#00A968", size = 1) + # 分布
  geom_vline(data = anime_stat_df, mapping = aes(xintercept = statistic, color = type, linetype = type), 
             size = 1) + # 統計量
  gganimate::transition_manual(parameter) + # フレーム
  scale_linetype_manual(values = linetype_vec, labels = label_vec, name = "statistic") + # 線の種類:(線指定と数式表示用)
  scale_color_manual(values = color_vec, labels = label_vec, name = "statistic") + # 線の色:(色指定と数式表示用)
  theme(legend.text.align = 0) + # 図の体裁:凡例
  coord_cartesian(xlim = c(0, 1), ylim = c(0, 5)) + # 軸の表示範囲
  labs(title = "Beta Distribution", 
       subtitle = "{current_frame}", 
       x = expression(phi), y = "density") # ラベル
```

```{r, eval=FALSE}
# gif画像を作成
gganimate::animate(anime_prob_graph, nframes = length(beta_vals), fps = 10, width = 800, height = 600) # (βの影響用)
```

\ 


　この記事では、ベータ分布の作図を確認しました。次は、乱数を生成します。\
\


# Rでベータ分布の乱数生成

　ベータ分布(Beta Distribution)の乱数を生成します。ベータ分布については「定義式の確認」を参照してください。\
\

　利用するパッケージを読み込みます。

```{r, eval=FALSE}
# 利用するパッケージ
library(tidyverse)
library(gganimate)
```

```{r, echo=FALSE}
### 資料作成用

# チェック用
library(magrittr)
library(ggplot2)
```

　この記事では、基本的に`パッケージ名::関数名()`の記法を使うので、パッケージを読み込む必要はありません。ただし、作図コードがごちゃごちゃしないようにパッケージ名を省略しているため、`ggplot2`は読み込む必要があります。また、基本的にベースパイプ(ネイティブパイプ)演算子`|>`を使いますが、パイプ演算子`%>%`ででないと処理できない部分があるため、`magrittr`も読み込む必要があります。  
　分布の変化をアニメーション(gif画像)で確認するのに`gganimate`パッケージを利用します。不要であれば省略してください。\
\


## サンプリング

　ベータ分布の乱数を生成します。\
\

　ベータ分布のパラメータ$\alpha, \beta$とデータ数$N$を設定します。

```{r}
# パラメータを指定
alpha <- 5
beta  <- 2

# データ数(サンプルサイズ)を指定
N <- 1000
```

　$\alpha > 0, \beta > 0$とデータ数(サンプルサイズ)$N$を指定します。\

　ベータ分布に従う乱数を生成します。

```{r}
# ベータ分布に従う乱数を生成
phi_n <- rbeta(n = N, shape1 = alpha, shape2 = beta)
head(phi_n)
```

　ベータ分布の乱数は、`rbeta()`で生成できます。データ数(サンプルサイズ)の引数`n`に`N`、パラメータの引数`shape1, shape2`に`alpha, beta`を指定します。\
\


## 乱数の可視化

　サンプルのヒストグラムを作成します。

```{r}
# サンプルを格納
data_df <- tidyr::tibble(phi = phi_n)

# サンプルのヒストグラムを作成：頻度
ggplot(data = data_df, mapping = aes(x = phi)) + # データ
  geom_histogram(fill = "#00A968", bins = 30) + # 度数
  labs(title = "Beta Distribution", 
       subtitle = paste0("alpha=", alpha, ", beta=", beta, ", N=", N), # (文字列表記用)
       #subtitle = parse(text = paste0("list(alpha==", alpha, ", beta==", beta, ", N==", N, ")")), # (数式表記用)
       x = expression(phi), y = "frequency") # ラベル
```

　サンプルをデータフレームに格納して、`geom_histgram()`でヒストグラムを描画します。バーの数の引数`bins`またはバーのサイズの引数`binwidth`を指定します。\
　ギリシャ文字などの記号を使った数式を表示する場合は、`expression()`の記法を使います。等号は`"=="`、複数の(数式上の)変数を並べるには`"list(変数1, 変数2)"`とします。(プログラム上の)変数の値を使う場合は、`parse()`の`text`引数に指定します。\
\

　サンプルの密度を確率分布と重ねて描画します。

```{r}
# phiのとり得る値を作成
phi_vals <- seq(from = 0, to = 1, length.out = 501)

# ベータ分布を計算
dens_df <- tidyr::tibble(
  phi = phi_vals, # x軸の値
  dens = dbeta(x = phi_vals, shape1 = alpha, shape2 = beta) # 確率密度
)

# サンプルのヒストグラムを作成：密度
ggplot() + 
  geom_histogram(data = data_df, mapping = aes(x = phi, y = ..density..), 
                 fill = "#00A968", bins = 30) + # 密度
  geom_line(data = dens_df, mapping = aes(x = phi, y = dens), 
            color = "darkgreen", size = 1,linetype = "dashed") + # 元の分布
  labs(title = "Beta Distribution", 
       subtitle = parse(text = paste0("list(alpha==", alpha, ", beta==", beta, ", N==", N, ")")), 
       x = expression(phi), y = "density") # ラベル
```

　`geom_histogram()`のy軸の引数`y`に`..density..`を指定すると、密度に変換したヒストグラムを描画します。\

　データ数(サンプルサイズ)が十分に増えると、ヒストグラムの形が分布の形に近付きます。\
\


## 乱数と分布の関係をアニメーションで可視化

　サンプルサイズとヒストグラムの形状の関係をアニメーションで確認します。\
\

　パラメータ$\alpha, \beta$とデータ数$N$を指定して、ベータ分布の乱数を生成します。

```{r}
# パラメータを指定
alpha <- 5
beta  <- 2

# データ数(フレーム数)を指定
N <- 100

# ベータ分布に従う乱数を生成
phi_n <- rbeta(n = N, shape1 = alpha, shape2 = beta)
head(phi_n)
```

　`phi_n`の`n`番目の要素を、`n`回目にサンプリングされた値とみなします。アニメーションの`n`番目のフレームでは、`n`個のサンプル`phi_n[1:n]`のヒストグラムを描画します。\

　サンプリング回数ごとに、それまでのサンプルを持つデータフレームを作成します。

```{r}
# サンプルを複製して格納
anime_freq_df <- tibble::tibble(
  phi = rep(phi_n, times = N), # サンプル
  n = rep(1:N, times = N), # データ番号
  frame = rep(1:N, each = N) # フレーム番号
) |> 
  dplyr::filter(n <= frame) |> # サンプリング回数以前のサンプルを抽出
  dplyr::mutate(
    parameter = paste0("alpha=", alpha, ", beta=", beta, ", N=", frame) |> 
      factor(levels = paste0("alpha=", alpha, ", beta=", beta, ", N=", 1:N))
  ) # フレーム切替用ラベルを追加
anime_freq_df
```

　データ番号(`n`列)は`1`から`N`の整数が`N`回繰り返すように、フレーム番号(`frame`列)は`1`から`N`の整数が`N`個ずつ並ぶように作成します。サンプルはデータ番号に対応するように複製します。\
　フレーム番号ごとに、それ以下の番号のサンプルを`filter()`で抽出します。\
　フレーム番号をデータ番号として、フレーム切替用のラベル列を作成します。これにより、各フレーム(サンプリング回数)ごとにそれ以前のサンプルを使ってグラフを作成できます。ラベルが文字列型だと文字列の基準で順序が決まるので、因子型にしてサンプリング回数に応じたレベル(順序)を設定します。\

　このデータフレームは、ヒストグラムを描画するのに使います。\

　サンプルと対応するラベルをデータフレームに格納します。

```{r}
# サンプルを格納
anime_data_df <- tidyr::tibble(
  phi = phi_n, 
  parameter = paste0("alpha=", alpha, ", beta=", beta, ", N=", 1:N) |> 
    factor(levels = paste0("alpha=", alpha, ", beta=", beta, ", N=", 1:N)) # フレーム切替用ラベル
)
anime_data_df
```

　このデータフレームは、各サンプリングにおけるサンプルの値を描画するのに使います。\

　サンプルのヒストグラムのアニメーション(gif画像)を作成します。

```{r, eval=FALSE}
# サンプルのヒストグラムを作成：頻度
anime_freq_graph <- ggplot() + 
  geom_histogram(data = anime_freq_df, mapping = aes(x = phi), 
                 breaks = seq(from = 0, to = 1, length.out = 30), 
                 fill = "#00A968") + # 度数
  geom_point(data = anime_data_df, mapping = aes(x = phi, y = 0), 
            color = "orange", size = 6) + # 
  gganimate::transition_manual(parameter) + # フレーム
  labs(title = "Beta Distribution", 
       subtitle = "{current_frame}", 
       x = expression(phi), y = "frequency") # ラベル

# gif画像を作成
gganimate::animate(anime_freq_graph, nframes = N, fps = 10, width = 800, height = 600)
```

　`transition_manual()`にフレームの順序を表す列を指定します。この例では、因子型のラベルのレベルの順に描画されます。\
　`animate()`のフレーム数の引数`nframes`にデータ数(サンプルサイズ)、フレームレートの引数`fps`に1秒当たりのフレーム数を指定します。`fps`引数の値が大きいほどフレームが早く切り替わります。\

　サンプルの密度を確率分布と重ねたアニメーションを作成します。

```{r, eval=FALSE}
# phiのとり得る値を作成
phi_vals <- seq(from = 0, to = 1, length.out = 501)

# ベータ分布を計算
dens_df <- tidyr::tibble(
  phi = phi_vals, # x軸の値
  density = dbeta(x = phi_vals, shape1 = alpha, shape2 = beta) # 確率密度
)

# サンプルのヒストグラムを作成：密度
anime_freq_graph <- ggplot() + 
  geom_histogram(data = anime_freq_df, mapping = aes(x = phi, y = ..density..), 
                 breaks = seq(from = 0, to = 1, length.out = 30), 
                 fill = "#00A968") + # 度数
  geom_line(data = dens_df, mapping = aes(x = phi, y = density), 
            color = "darkgreen", size = 1, linetype = "dashed") + # 元の分布
  geom_point(data = anime_data_df, mapping = aes(x = phi, y = 0), 
             color = "orange", size = 6) + # 
  gganimate::transition_manual(parameter) + # フレーム
  coord_cartesian(ylim = c(0, 5)) + # 軸の表示範囲
  labs(title = "Beta Distribution", 
       subtitle = "{current_frame}", 
       x = expression(phi), y = "density") # ラベル

# gif画像を作成
gganimate::animate(anime_freq_graph, nframes = N, fps = 10, width = 800, height = 600)
```

　サンプルが増えるに従って、ヒストグラムが元の分布に近付くのを確認できます。\
\

　この記事では、ベータ分布の乱数生成を確認しました。次は、ベータ分布から確率分布を生成します。\
\


# Rでベータ分布から確率分布の生成

　ベータ分布(Beta Distribution)からベルヌーイ分布と二項分布を生成します。ベータ分布・ベルヌーイ分布・二項分布についてはそれぞれ「定義式の確認」を参照してください。\
\

　利用するパッケージを読み込みます。

```{r, eval=FALSE}
# 利用するパッケージ
library(tidyverse)
library(patchwork)
```

```{r, echo=FALSE}
### 資料作成用

# チェック用
library(ggplot2)
library(patchwork)
```

　この記事では、基本的に`パッケージ名::関数名()`の記法を使うので、パッケージを読み込む必要はありません。ただし、作図コードがごちゃごちゃしないようにパッケージ名を省略しているため、`ggplot2`は読み込む必要があります。\
　`magrittr`パッケージのパイプ演算子`%>%`ではなく、ベースパイプ(ネイティブパイプ)演算子`|>`を使っています。`%>%`に置き換えても処理できます。  
\


## 生成分布の設定

　パラメータの生成分布としてベータ分布を設定して、ベルヌーイ分布と二項分布のパラメータを生成(サンプリング)します。\
\

　ベータ分布のパラメータ$\alpha, \beta$とサンプルサイズ$N$を設定します。

```{r}
# パラメータを指定
alpha <- 5
beta  <- 2

# データ数(サンプルサイズ)を指定
N <- 10
```

　$\alpha > 0, \beta > 0$の値とサンプルサイズ(パラメータ数)$N$を指定します。\

　ベータ分布に従う乱数を生成します。

```{r}
# ベータ分布に従う乱数を生成
phi_n <- rbeta(n = N, shape1 = alpha, shape2 = beta) |> 
  sort()

# パラメータを格納
param_df <- tibble::tibble(
  phi = phi_n, 
  label = round(phi, 3) |> 
    factor() # 色分け用ラベル
)
param_df
```

　ベータ分布の乱数生成関数`rbeta()`のデータ数(サンプルサイズ)の引数`n`に`N`、パラメータの引数`shape1, shape2`に`alpha, beta`を指定します。\

　生成した値をベルヌーイ分布と二項分布のパラメータ$\phi$として使います。\

　ベータ分布を計算します。

```{r}
# phiがとり得る値を作成
phi_vals <- seq(from = 0, to = 1, length.out = 501)

# ベータ分布を計算
beta_df <- tibble::tibble(
  phi = phi_vals, # 確率変数
  density = dbeta(x = phi_vals, shape1 = alpha, shape2 = beta) # 確率密度
)
beta_df
```

　ベータ分布の確率変数がとり得る値$0 \leq \phi \leq 1$の値を作成して、確率密度を計算します。\
　ベータ分布の確率密度は、`dbeta()`で計算できます。確率変数の引数`x`に`phi_vals`、パラメータの引数`shape1, shape2`に`alpha, beta`を指定します。\
　`phi_vals`と、`phi_vals`の各要素に対応する確率密度をデータフレームに格納します。\

　ベータ分布の期待値$\mathbb{E}[\phi]$を計算します。

```{r}
# ベータ分布の期待値を計算
E_phi <- alpha / (alpha + beta)
E_phi
```

　サンプリングされたパラメータとその分布の基準を示すのに使います。\

　ベータ分布のグラフを作成します。

```{r}
# ベータ分布を作図
beta_graph <- ggplot() + 
  geom_line(data = beta_df, mapping = aes(x = phi, y = density), 
            color = "#00A968", size = 1) + # パラメータの生成分布
  geom_point(data = param_df, mapping = aes(x = phi, y = 0, color = label), 
             size = 6, alpha = 0.5, show.legend = FALSE) + # パラメータのサンプル
  geom_vline(mapping = aes(xintercept = E_phi), 
             color = "red", size = 1, linetype = "dashed") + # 
  labs(title = "Beta Distribution", 
       subtitle = parse(text = paste0("list(alpha==", alpha, ", beta==", beta, ")")), 
       x = expression(phi), y = "density")
beta_graph
```

　以上で、生成分布を設定して、パラメータを生成しました。次は、パラメータのサンプルを用いて、ベルヌーイ分布と二項分布を作図します。\
\


## 分布の作図：ベルヌーイ分布

　まずは、サンプリングされたパラメータをベルヌーイ分布のパラメータとして利用します。グラフ作成については「ベルヌーイ分布の作図」を参照してください。\
\

　パラメータのサンプルごとにベルヌーイ分布を計算します。

```{r}
# xがとり得る値を作成
x_vals <- 0:1

# パラメータのサンプルごとにベルヌーイ分布を計算
res_bern_df <- tidyr::expand_grid(
  x = x_vals, # 確率変数
  phi = phi_n # パラメータ
) |> # 全ての組み合わせを作成
  dplyr::arrange(phi, x) |> # パラメータごとに並べ替え
  dplyr::mutate(
    probability = dbinom(x = x, size = 1, prob = phi), # 確率
    label = round(phi, 3) |> 
      factor() # 色分け用ラベル
  ) # 確率を計算
res_bern_df
```

　ベルヌーイ分布の確率変数がとり得る値$x \in \{0, 1\}$を作成して`x_vals`とします。\
　`x_vals`と`phi_n`それぞれの要素の全ての組み合わせを`expand_grid()`で作成して、組み合わせごとに確率を計算します。\
　ベルヌーイ分布の確率は、二項分布の確率関数`binom()`の試行回数の`size`に`1`を指定すると計算できます。確率変数(成功回数)の引数`x`に`x_vals`の値、成功確率の引数`prob`に`phi_n`の値を指定します。\

　ベータ分布の期待値(ベルヌーイ分布のパラメータの期待値)を用いて、ベルヌーイ分布を計算します。

```{r}
# パラメータの期待値により二項分布を計算
E_bern_df <- tibble::tibble(
  x = x_vals, 
  probability = dbinom(x = x, size = 1, prob = E_phi)
)
E_bern_df
```

　各パラメータのグラフに重ねて描画します。\

　ベルヌーイ分布のグラフをパラメータごとに並べて作成します。

```{r}
# サンプルごとにベルヌーイ分布を作図
bern_graph <- ggplot() + 
  geom_bar(data = res_bern_df, mapping = aes(x = x, y = probability, fill = label), 
           stat = "identity", show.legend = FALSE) + # サンプルによる分布
  geom_bar(data = E_bern_df, mapping = aes(x = x, y = probability), 
           stat = "identity", fill = NA, color = "red", linetype = "dashed") + # 期待値による分布
  facet_wrap(. ~ phi, nrow = 2, labeller = label_bquote(phi==.(round(phi, 3)))) + # グラフを分割
  scale_x_continuous(breaks = x_vals, labels = x_vals) + # x軸目盛
  ylim(c(0, 1)) + # y軸の表示範囲
  labs(title = "Bernoulli Distribution", 
       subtitle = parse(text = paste0("E(phi)==", round(E_phi, 3))), 
       fill = expression(phi), 
       x = "x", y = "probability") # ラベル
bern_graph
```

　`facet_wrap()`に列を指定すると、その列の値ごとにグラフを分割して描画できます。\
\

　パラメータの生成分布(ベータ分布)と生成された分布(ベルヌーイ分布)を並べて描画します。

```{r}
# グラフを並べて描画
beta_graph / bern_graph
```

　`patchwork`パッケージの`/`演算子を使うと上下に並べて描画できます。\

　$\phi$が0に近いほど$x = 0$となる確率(失敗確率)が高く、$\phi$が1に近いほど$x = 1$となる確率(成功確率)が高くなります。\
\


## 分布の作図：二項分布

　次は、サンプリングされたパラメータを二項分布のパラメータとして利用します。グラフ作成については「二項分布の作図」を参照してください。\
\

　試行回数$M$を指定して、パラメータのサンプルごとに確率を計算します。

```{r}
# 試行回数を指定
M <- 10

# xがとり得る値を作成
x_vals <- 0:M

# パラメータのサンプルごとに二項分布を計算
res_binom_df <- tidyr::expand_grid(
  x = x_vals, # 確率変数
  phi = phi_n # パラメータ
) |> # 全ての組み合わせを作成
  dplyr::arrange(phi, x) |> # パラメータごとに並べ替え
  dplyr::mutate(
    probability = dbinom(x = x, size = M, prob = phi), 
    label = round(phi, 3) |> 
      factor() # 色分け用ラベル
  ) # 確率を計算
res_binom_df
```

　二項分布の確率変数がとり得る値$x \in \{0, 1, \ldots, M\}$を作成して`x_vals`とします。\
　`x_vals`と`phi_n`それぞれの要素の全ての組み合わせを`expand_grid()`で作成して、組み合わせごとに確率を計算します。\
　二項分布の確率は、`binom()`で計算できます。確率変数(成功回数)の引数`x`に`x_vals`の値、試行回数の`size`に`M`、成功確率の引数`prob`に`phi_n`の値を指定します。\

　ベータ分布の期待値(二項分布のパラメータの期待値)を用いて、二項分布を計算します。

```{r}
# パラメータの期待値により二項分布を計算
E_binom_df <- tibble::tibble(
  x = x_vals, 
  probability = dbinom(x = x, size = M, prob = E_phi)
)
E_binom_df
```

　各パラメータのグラフに重ねて描画します。\

　全てのパラメータの二項分布のグラフを作成します。

```{r}
# サンプルごとに二項分布を作図
binom_graph <- ggplot() + 
  geom_point(data = E_binom_df, mapping = aes(x = x, y = probability), 
             color = "red", size = 3) + # 期待値による分布
  geom_line(data = E_binom_df, mapping = aes(x = x, y = probability), 
            color = "red", size = 1, linetype = "dashed") + # 期待値による分布
  geom_point(data = res_binom_df, mapping = aes(x = x, y = probability, color = label), 
             size = 3, alpha = 0.5) + # サンプルによる分布
  geom_line(data = res_binom_df, mapping = aes(x = x, y = probability, color = label), 
            size = 1, alpha = 0.5) + # サンプルによる分布
  scale_x_continuous(breaks = x_vals, labels = x_vals) + # x軸目盛
  theme(panel.grid.minor.x = element_blank()) + # 図の体裁
  guides(color = guide_legend(override.aes = list(alpha = 1))) + # 凡例の体裁
  labs(title = "Binomial Distribution", 
       subtitle = parse(text = paste0("list(E(phi)==", round(E_phi, 3), ", M==", M, ")")), 
       color = expression(phi), 
       x = "x", y = "probability") # タイトル
binom_graph
```

　(棒グラフだと分かりにくいので)散布図と折れ線グラフで二項分布を描画します。\
\

　パラメータの生成分布(ベータ分布)と生成された分布(二項分布)を並べて描画します。

```{r}
# グラフを並べて描画
beta_graph / binom_graph + 
  patchwork::plot_layout(guides = "collect")
```

　$\phi$が0に近いほど$x$が小さい(失敗回数が多い)確率が高く、$\phi$が1に近いほど$x$が大きい(成功回数が多い)確率が高くなります。\
\

　この記事では、ベータ分布からの分布生成を確認しました。\
\

