---
title: "二項分布"
author: "@anemptyarchive\\thanks{\\url{https://www.anarchive-beta.com/}}"
date: "`r format(Sys.time(), '%Y-%m-%d %H:%M:%S')`"
output:
  pdf_document:
    latex_engine: xelatex
    number_section: true
    toc: true
    toc_depth: 4
    keep_tex: false
header-includes:
  - \usepackage{bookmark}
  - \usepackage{xltxtra}
  - \usepackage{zxjatype}
  - \usepackage[ipa]{zxjafont}
---

```{r setup, include=FALSE}
knitr::opts_chunk$set(
  echo = TRUE, 
  message = FALSE, error = FALSE, warning = FALSE, # メッセージを非表示
  fig.align = "center", # 画像を中央揃え
  fig.width = 5, fig.height = 4, # 画像のサイズ
  class.source = "numberLines lineAnchors", # ソースを番号付けする
  class.output = "numberLines lineAnchors chunkout" # 出力を番号付けする
)
```

----

【編集履歴】

- 2022/01/09：執筆開始
- 2022/02/19：初稿
- 2022/06/23：Rコードを改修

----

\newpage


# 二項分布の定義式の確認

　二項分布(Binomial Distribution)の定義を確認します。\
\


## 定義式

　コインの裏表やくじの当たりはずれのように、2値をとる試行を複数回行ったときの「一方の結果となる回数」の確率分布を二項分布と言います。\
\

　試行回数を$M$、注目する方(ここでは表とします)の回数を$x$で表します。$x$は、全て裏のときの0から全て表のときの$M$までの整数になります。$x$が0から$M$の整数をとることを

$$
x \in \{0, 1, \ldots, M\}
$$

で表します。\
　裏の回数は$M - x$になります。\

　成功確率(表・当たりとなる確率)を$\phi$で表すことにします。$\phi$は、0から1の値

$$
0 < \phi < 1
$$

を満たす必要があります。$\phi$が0より大きく1より小さい値をとることを$\phi \in (0, 1)$とも表記します。\
　また、失敗確率(裏・外れとなる確率)は$1 - \phi$になります。\
\

　二項分布は、パラメータ$\phi$を用いて次の式で定義されます。

$$
\mathrm{Bin}(x | M, \phi)
    = \frac{M!}{(M - x)! x!} \phi^x (1 - \phi)^{M-x}
$$

　ここで

$$
\binom{M}{x}
    = {}_M\mathrm{C}_x
    = \frac{M!}{(M - x)! x!}
$$

は、試行回数$M$のとき表の数が$x$となる組合せの数を表します。\

　例えば、コインを3回投げて($M = 3$で)表が2回出る($x = 2$となる)とき

$$
{}_3\mathrm{C}_2
    = \frac{3!}{(3 - 2)! 2!}
    = 3
$$

となります。これは、3回中2回表となる組み合わせが「表・表・裏」「表・裏・表」「裏・表・表」の3通りであることを求めています。\

　また、$M = 3, x = 2$のとき、二項分布の式は

$$
\begin{aligned}
\mathrm{Bin}(x = 2 | M = 3, \phi)
   &= \frac{3!}{(3 - 2)! 2!}
      \phi^2
      (1 - \phi)^{3-2} \\
   &= 3 \phi^2 (1 - \phi)
\end{aligned}
$$

「3通りの組み合わせ」と「表が2回出る確率$\phi^2$」と「裏が1回出る確率$1 - \phi$」の積となります。\
　このように、$x$の値に対応した確率となるように式が定義されています。\
\

　二項分布の対数をとると

$$
\begin{aligned}
\log \mathrm{Bin}(x | N, \phi)
   &= \log N! - \log (N - x)! - \log x! \\
   &\quad
      + x \log \phi + (N - x) \log (1 - \phi)
\end{aligned}
$$

となります。対数の性質より$\log x^a = a \log x$、$\log (x y) = \log x + \log y$です。\
\


## 他の分布との関係

　試行回数が1回($M = 1$)のとき、二項分布は

$$
\begin{aligned}
\mathrm{Bin}(x | 1, \phi)
   &= \frac{1!}{(1 - x)! x!}
      \phi^x
      (1 - \phi)^{1-x} \\
   &= \frac{1!}{1! 0!}
      \phi^x
      (1 - \phi)^{1-x} \\
   &= \phi^x
      (1 - \phi)^{1-x}
          = \mathrm{Bern}(x | \phi)
\end{aligned}
$$

ベルヌーイ分布と等しくなります。階乗の定義より$0! = 1$なので、$x$が0か1のどちらであっても組み合わせの項は1になります。\
　ベルヌーイ分布は、コインを1回投げて表が1回出ることを$x = 1$、表が1回も出ない(裏が出る)ことを$x = 0$で表していると言えます。\

　つまり、ベルヌーイ分布は二項分布の特殊な形であると言えます。逆に、二項分布はベルヌーイ分布を拡張(多試行化)した形と言えます。\
\


## 統計量の計算式

　二項分布の平均と分散は、次の式で計算できます。詳しくは「統計量の導出」を参照してください。

$$
\begin{aligned}
\mathbb{E}[x]
   &= M \phi
\\
\mathbb{V}[x]
   &= M \phi (1 - \phi)
\end{aligned}
$$

　$M, \phi$が大きいほど平均が大きくなります。\
　$M$が大きいまたは$\phi$が0.5に近いほど分散が大きくなります。\

　試行回数が$M = 1$のとき、ベルヌーイ分布の平均・分散と一致します。\
\


# 二項分布の定義式の導出

　二項分布(Binomial Distribution)の定義式を導出します。\
\


# 二項分布のモーメント母関数の導出

　二項分布(Binomial Distribution)のモーメント母関数(積率母関数)を導出します。二項分布については「定義式の確認」を参照してください。\
\

　モーメント母関数は、$e^{tx}$の期待値として定義されます。$e$はネイピア数です。

$$
\begin{aligned}
M(t)
   &= \mathbb{E}[e^{tx}]
\\
   &= \sum_{x=0}^M
          e^{tx}
          \mathrm{Bin}(x | M, \phi)
\\
   &= \sum_{x=0}^M
          e^{tx}
          {}_MC_x \phi^x (1 - \phi)^{M-x}
\end{aligned}
$$

　ここで、$\mathrm{Bin}(x | M, \phi)$は二項分布を表し、$x$は成功回数、$M$は試行回数、$\phi$は成功確率です。\
　$e^{tx} = (e^t)^x$と$\phi^x$をまとめます。

$$
M(t)
    = \sum_{x=0}^M
          {}_MC_x (\phi e^t)^x (1 - \phi)^{M-x}
$$

　二項定理$(a + b)^n = \sum_{r=0}^n {}_nC_r a^r b^{n-r}$の形をしているので、右辺から左辺の式に変形します。

$$
M(t)
    = (\phi e^t + 1 - \phi)^M
$$

　モーメント母関数が得られました。\
\


# 二項分布の特性関数の導出

　二項分布(Binomial Distribution)の特性関数を導出します。二項分布については「定義式の確認」を参照してください。\
\

　特性関数は、$e^{itx}$の期待値として定義されます。$e$はネイピア数、$i$は虚数単位です。

$$
\begin{aligned}
\varphi(t)
   &= \mathbb{E}[e^{itx}]
\\
   &= \sum_{x=0}^M
          e^{itx}
          \mathrm{Bin}(x | M, \phi)
\\
   &= \sum_{x=0}^M
          e^{itx}
          {}_MC_x \phi^x (1 - \phi)^{M-x}
\end{aligned}
$$

　ここで、$\mathrm{Bin}(x | M, \phi)$は二項分布を表し、$x$は成功回数、$M$は試行回数、$\phi$は成功確率です。\
　$e^{itx} = (e^{it})^x$と$\phi^x$をまとめます。

$$
\varphi(t)
    = \sum_{x=0}^M
          {}_MC_x (\phi e^{it})^x (1 - \phi)^{M-x}
$$

　二項定理$(a + b)^n = \sum_{r=0}^n {}_nC_r a^r b^{n-r}$の形をしているので、右辺から左辺の式に変形します。

$$
\varphi(t)
    = (\phi e^{it} + 1 - \phi)^M
$$

　特性関数が得られました。モーメント母関数の$t$を$it$に置き換えた式と一致します。\
\


# 二項分布の統計量の導出

　二項分布(Binomial Distribution)の平均(期待値)と分散を導出します。二項分布については「定義式の確認」を参照してください。\
\


## 定義式から導出

　定義式を利用して、平均と分散の計算式を導出します。\

　二項分布は、次の式で定義されます。

$$
\mathrm{Bin}(x | M, \phi)
    = \frac{M!}{(M - x)! x!} \phi^x (1 - \phi)^{M-x}
$$

　ここで、$x$は成功回数、$M$は試行回数、$\phi$は成功確率です。\
　確率変数の値$x$は、$x \in \{0, 1, \cdots, M\}$となります。パラメータ$\phi$は、$\phi \in (0, 1)$を満たす必要があります。また、失敗回数は$M - x$、失敗確率は$1 - \phi$で表せます。
\

　二項分布の平均と分散は、次の式で計算できます。

$$
\begin{aligned}
\mathbb{E}[x]
   &= M \phi
\\
\mathbb{V}[x]
   &= M \phi (1 - \phi)
\end{aligned}
$$

　試行回数が$M = 1$のとき、ベルヌーイ分布の平均・分散と一致します。\

　定義式を用いて、平均と分散の計算式を導出します。\
\


### 平均の計算

　二項分布の平均を導出します。

$$
\begin{aligned}
\mathbb{E}[x]
  &= \sum_{x=0}^M
          x
          \mathrm{Bin}(x | M, \phi)
\\
   &= \sum_{x=0}^M
          x
          {}_MC_x \phi^x (1 - \phi)^{M-x}
\end{aligned}
$$

　$x = 0$について、0になり計算結果に影響しないので、$\sum_{x=0}^M$から取り出します。

$$
\begin{aligned}
\mathbb{E}[x]
   &= 0
      {}_MC_0 \phi^0 (1 - \phi)^{M-0}
      + \sum_{x=1}^M
          x
          {}_MC_x \phi^x (1 - \phi)^{M-x}
\\
   &= \sum_{x=1}^M
          x
          {}_MC_x \phi^x (1 - \phi)^{M-x}
\end{aligned}
$$

　組み合わせの項について

$$
{}_MC_x
    = \frac{M!}{(M - x)! x!}
    = \frac{M}{x}
      \frac{(M - 1)!}{\{(M - 1) - (x - 1)\}! (x - 1)!}
    = \frac{M}{x} {}_{M-1}C_{x-1}
$$

と変形します。

$$
\begin{aligned}
\mathbb{E}[x]
   &= \sum_{x=1}^M
          x \frac{M}{x}
          {}_{M-1}C_{x-1} \phi^x (1 - \phi)^{M-x}
\\
   &= M
      \sum_{x=1}^M
          {}_{M-1}C_{x-1} \phi^x (1 - \phi)^{M-x}
\end{aligned}
$$

　総和について$\sum_{x=1}^M = \sum_{x-1=0}^{M-1}$、$1 - \phi$の指数について$M - x = (M - 1) - (x - 1)$と変形して、さらに$x' = x - 1$、$M' = M - 1$に置き換えます。

$$
\begin{aligned}
\mathbb{E}[x]
   &= M
      \sum_{x-1=0}^{M-1}
          {}_{M-1}C_{x-1} \phi^x (1 - \phi)^{(M-1)-(x-1)}
\\
   &= M
      \sum_{x'=0}^{M'}
          {}_{M'}C_{x'} \phi^{x'+1} (1 - \phi)^{M'-x'}
\end{aligned}
$$

　$\phi^{x+1} = \phi \phi^x$に分割します。

$$
\mathbb{E}[x]
    = M \phi
      \sum_{x'=0}^{M'}
          {}_{M'}C_{x'} \phi^{x'} (1 - \phi)^{M'-x'}
\tag{1}
$$

　式(1)は二項定理$(a + b)^n = \sum_{r=0}^n {}_nC_r a^r b^{n-r}$の形をしているので、右辺から左辺の式に変形します。

$$
\begin{aligned}
\mathbb{E}[x]
   &= M \phi
      \Bigl\{
          \phi + (1 - \phi)
      \Bigr\}^{M'}
\\
   &= M \phi
\end{aligned}
$$

　平均の計算式が得られました。\

　次のようにも解釈できます。式(1)は試行回数$M'$・パラメータ$\phi$の二項分布になっています。

$$
\mathbb{E}[x]
    = M \phi
      \sum_{x'=0}^{M'}
          \mathrm{Bin}(x' | M', \phi)
$$

　全事象$x' = 0, 1, \ldots, M'$の和なので1になります。

$$
\mathbb{E}[x]
    = M \phi
$$

　先ほどの結果と一致しました。\
\


### 二乗の平均の計算

　続いて、$x^2$の平均を求めます。

$$
\begin{aligned}
\mathbb{E}[x^2]
   &= \sum_{x=0}^M
          x^2
          \mathrm{Bin}(x | M, \phi)
\\
   &= \sum_{x=0}^M
          x^2
          {}_MC_x \phi^x (1 - \phi)^{M-x}
\end{aligned}
$$

　$x^2 = x (x - 1) + x$に分割します。

$$
\begin{aligned}
\mathbb{E}[x^2]
   &= \sum_{x=0}^M
          \{x (x - 1) + x\}
          {}_MC_x \phi^x (1 - \phi)^{M-x}
\\
   &= \sum_{x=0}^M
          x (x - 1)
          {}_MC_x \phi^x (1 - \phi)^{M-x}
      + \sum_{x=0}^M
          x
          {}_MC_x \phi^x (1 - \phi)^{M-x}
\end{aligned}
$$

　前の項に関して、$x = 0, 1$は0になるので取り出します。後の項は、$x$の平均なので置き換えます。

$$
\begin{aligned}
\mathbb{E}[x^2]
   &= 0 (0 - 1)
          {}_MC_0 \phi^0 (1 - \phi)^{M-0} \\
   &\quad
      + 1 (1 - 1)
          {}_MC_1 \phi^1 (1 - \phi)^{M-1} \\
   &\quad
      + \sum_{x=2}^M
          x (x - 1)
          {}_MC_x \phi^x (1 - \phi)^{M-x} \\
   &\quad
      + \mathbb{E}[x]
\\
   &= \sum_{x=2}^M
          x (x - 1)
          {}_MC_x \phi^x (1 - \phi)^{M-x}
      + M \phi
\end{aligned}
$$

　組み合わせの項について

$$
{}_MC_x
    = \frac{M!}{(M - x)! x!}
    = \frac{M (M - 1)}{x (x - 1)}
      \frac{(M - 2)!}{\{(M - 2) - (x - 2)\}! (x - 2)!}
    = \frac{M (M - 1)}{x (x - 1)}
      {}_{M-2}C_{x-2}
$$

と変形します。

$$
\begin{aligned}
\mathbb{E}[x^2]
   &= \sum_{x=2}^M
          x (x - 1)
          \frac{M (M - 1)}{x (x - 1)}
          {}_{M-2}C_{x-2} \phi^x (1 - \phi)^{M-x}
      + M \phi
\\
   &= M (M - 1)
      \sum_{x=2}^M
          {}_{M-2}C_{x-2} \phi^x (1 - \phi)^{M-x}
      + M \phi
\end{aligned}
$$

　総和について$\sum_{x=2}^M = \sum_{x-2=0}^{M-2}$、$1 - \phi$の指数について$M - x = (M - 2) - (x - 2)$と変形して、さらに$x' = x - 2$、$M' = M - 2$に置き換えます。

$$
\begin{aligned}
\mathbb{E}[x^2]
   &= M (M - 1)
      \sum_{x-2=0}^{M-2}
          {}_{M-2}C_{x-2} \phi^x (1 - \phi)^{(M-2)-(x-2)}
      + M \phi
\\
   &= M (M - 1)
      \sum_{x'=0}^{M'}
          {}_{M'}C_{x'} \phi^{x'+2} (1 - \phi)^{M'-x'}
      + M \phi
\end{aligned}
$$

　$\phi^{x'+2} = \phi^2 \phi^{x'}$に分割します。

$$
\mathbb{E}[x^2]
    = M (M - 1) \phi^2
      \sum_{x'=0}^{M'}
          {}_{M'}C_{x'} \phi^{x'} (1 - \phi)^{M'-x'}
      + M \phi
\tag{2}
$$

　二項定理$(a + b)^n = \sum_{r=0}^n {}_nC_r a^r b^{n-r}$の変形を行います。

$$
\begin{aligned}
\mathbb{E}[x^2]
   &= M (M - 1) \phi^2
      \Bigl\{
          \phi + (1 - \phi)
      \Bigr\}^{M'}
      + M \phi
\\
   &= M (M - 1) \phi^2
      + M \phi
\end{aligned}
$$

　二乗の平均が求まりました。\

　あるいは、式(2)を試行回数$M'$・パラメータ$\phi$の二項分布の全事象の和と考えても同じ結果が得られます。

$$
\begin{aligned}
\mathbb{E}[x^2]
   &= M (M - 1) \phi^2
      \sum_{x'=0}^{M'}
          \mathrm{Bin}(x' | M', \phi)
      + M \phi
\\
   &= M (M - 1) \phi^2
      + M \phi
\end{aligned}
$$

\ 


### 分散の計算

　分散は「$x$の2乗の平均」と「$x$の平均の2乗」の差で求められます。

$$
\begin{aligned}
\mathbb{V}[x]
   &= \mathbb{E}[x^2]
      - (\mathbb{E}[x])^2
\\
   &= M (M - 1) \phi^2
      + M \phi
      - (M \phi)^2
\end{aligned}
$$

　括弧を展開して、式を整理します。

$$
\begin{aligned}
\mathbb{V}[x]
   &= M^2 \phi^2 - M \phi^2
      + M \phi
      - M^2 \phi^2
\\
   &= M \phi (1 - \phi)
\end{aligned}
$$

　分散の計算式が得られました。\
\


## モーメント母関数から導出

　モーメント母関数(積率母関数)を利用して、平均と分散の計算式を導出します。\

　二項分布のモーメント母関数は、次の式になります。詳しくは「モーメント母関数の導出」を参照してください。

$$
M(t)
    = (\phi e^t + 1 - \phi)^M
$$

　ここで、$\phi, M$は二項分布のパラメータで成功確率と試行回数、$e$はネイピア数です。\

　二項分布の平均と分散は、次の式で計算できます。

$$
\begin{aligned}
\mathbb{E}[x]
   &= M \phi
\\
\mathbb{V}[x]
   &= M \phi (1 - \phi)
\end{aligned}
$$

　試行回数が$M = 1$のとき、ベルヌーイ分布の平均・分散と一致します。\

　モーメント母関数の微分を用いて、平均と分散の計算式を導出します。\
\


### モーメント母関数の1階微分の計算

　モーメント母関数を$t$に関して微分します。

$$
\frac{d M(t)}{d t}
    = \frac{d}{d t} \Bigl\{
          (\phi e^t + 1 - \phi)^M
      \Bigr\}
$$

　式全体を$g(f(x))$、丸括弧を$f(x)$として、合成関数の微分$\frac{d g(f(x))}{d x} = \frac{d g(x)}{d f(x)} \frac{d f(x)}{d x}$を行います。

$$
\begin{aligned}
\frac{d M(t)}{d t}
   &= M (\phi e^t + 1 - \phi)^{M-1}
      \frac{d}{d t} \Bigl\{
          \phi e^t + 1 - \phi
      \Bigr\}
\\
   &= M (\phi e^t + 1 - \phi)^{M-1}
      \phi e^t
\end{aligned}
$$

　指数関数の微分は$\frac{d e^x}{d x} = e^x$です。\
　式を整理します。

$$
\frac{d M(t)}{d t}
    = M \phi e^t
      (\phi e^t + 1 - \phi)^{M-1}
$$

　1階微分が求まりました。\
\


### モーメント母関数の2階微分の計算

　続いて、モーメント母関数を$t$に関して2階微分します。1階微分$\frac{d M(t)}{d t}$を更に微分します。

$$
\begin{aligned}
\frac{d^2 M(t)}{d t^2}
   &= \frac{d}{d t} \frac{d M(t)}{d t} 
\\
   &= \frac{d}{d t} \Bigl\{
          M \phi e^t
          (\phi e^t + 1 - \phi)^{M-1}
      \Bigr\}
\end{aligned}
$$

　$t$に関する項を2つ含むので、積の微分$\frac{d f(x) g(x)}{d x} = \frac{d f(x)}{d x} g(x) + f(x) \frac{d g(x)}{d x}$を行います。

$$
\frac{d^2 M(t)}{d t^2}
    = \frac{d}{d t} \Bigl\{
          M \phi e^t
      \Bigr\}
      (\phi e^t + 1 - \phi)^{M-1}
      + M \phi e^t
        \frac{d}{d t} \Bigl\{
          (\phi e^t + 1 - \phi)^{M-1}
        \Bigr\}
$$

　前の項は指数関数の微分、後の項は合成関数の微分になります。

$$
\begin{aligned}
\frac{d^2 M(t)}{d t^2}
    &= M \phi e^t
      (\phi e^t + 1 - \phi)^{M-1}
      + M \phi e^t
        (M - 1)
        (\phi e^t + 1 - \phi)^{M-2}
        \frac{d}{d t} \Bigl\{
          \phi e^t + 1 - \phi
        \Bigr\}
\\
   &= M \phi e^t
      (\phi e^t + 1 - \phi)^{M-1}
      + M \phi e^t
        (M - 1)
        (\phi e^t + 1 - \phi)^{M-2}
        \phi e^t
\end{aligned}
$$

　式を整理します。

$$
\frac{d^2 M(t)}{d t^2}
    = M \phi e^t
      (\phi e^t + 1 - \phi)^{M-1}
      + M (M - 1) \phi^2 e^{2t}
        (\phi e^t + 1 - \phi)^{M-2}
$$

　2階微分が求まりました。\
\


### 平均の計算

　モーメント母関数の微分に$t = 0$を代入すると、平均が得られます。

$$
\begin{aligned}
\mathbb{E}[x]
   &= \frac{d M(0)}{d t}
\\
   &= M \phi e^0
      (\phi e^0 + 1 - \phi)^{M-1}
\\
   &= M \phi
\end{aligned}
$$

　0乗は$x^0 = 1$です。\
\


### 二乗の平均の計算

　同様に、モーメント母関数の2階微分に$t = 0$を代入すると、二乗の平均が得られます。

$$
\begin{aligned}
\mathbb{E}[x^2]
   &= \frac{d^2 M(0)}{d t^2}
\\
   &= M \phi e^0
      (\phi e^0 + 1 - \phi)^{M-1}
      + M \phi e^0
        (M - 1)
        (\phi e^0 + 1 - \phi)^{M-2}
        \phi e^0
\\
   &= M \phi
      + M (M - 1)
        \phi^2
\end{aligned}
$$

\ 


### 分散の計算

　分散は「$x$の2乗の平均」と「$x$の平均の2乗」の差で求められます。

$$
\begin{aligned}
\mathbb{V}[x]
   &= \mathbb{E}[x^2]
      - (\mathbb{E}[x])^2
\\
   &= M (M - 1) \phi^2
      + M \phi
      - (M \phi)^2
\end{aligned}
$$

　括弧を展開して、式を整理します。

$$
\begin{aligned}
\mathbb{V}[x]
   &= M^2 \phi^2 - M \phi^2
      + M \phi
      - M^2 \phi^2
\\
   &= M \phi (1 - \phi)
\end{aligned}
$$

　分散の計算式が得られました。\
\


## 特性関数から導出

　特性関数を利用して、平均と分散の計算式を導出します。\

　二項分布の特性関数は、次の式になります。詳しくは「特性関数の導出」を参照してください。

$$
\varphi(t)
    = (\phi e^{it} + 1 - \phi)^M
$$

　ここで、$\phi, M$は二項分布のパラメータで成功確率と試行回数、$e$はネイピア数、$i$は虚数単位です。\

　二項分布の平均と分散は、次の式で計算できます。

$$
\begin{aligned}
\mathbb{E}[x]
   &= M \phi
\\
\mathbb{V}[x]
   &= M \phi (1 - \phi)
\end{aligned}
$$

　試行回数が$M = 1$のとき、ベルヌーイ分布の平均・分散と一致します。\

　特性関数の微分を用いて、平均と分散の計算式を導出します。\
\


### 特性関数の1階微分の計算

　特性関数を$t$に関して微分します。

$$
\frac{d \varphi(t)}{d t}
    = \frac{d}{d t} \Bigl\{
          (\phi e^{it} + 1 - \phi)^M
      \Bigr\}
$$

　式全体を$g(f(x))$、丸括弧を$f(x)$として、合成関数の微分$\frac{d g(f(x))}{d x} = \frac{d g(x)}{d f(x)} \frac{d f(x)}{d x}$を行います。

$$
\begin{aligned}
\frac{d \varphi(t)}{d t}
   &= M (\phi e^{it} + 1 - \phi)^{M-1}
      \frac{d}{d t} \Bigl\{
          \phi e^{it} + 1 - \phi
      \Bigr\}
\\
   &= M (\phi e^{it} + 1 - \phi)^{M-1}
      \phi e^{it}
      \frac{d it}{d t}
\\
   &= M (\phi e^{it} + 1 - \phi)^{M-1}
      \phi e^{it} i
\end{aligned}
$$

　指数に係数を含む指数関数の微分は$\frac{d e^{ax}}{d x} = e^{ax} \frac{d ax}{d x} = a e^{ax}$です。\
　式を整理します。

$$
\frac{d \varphi(t)}{d t}
    = i M \phi e^{it}
      (\phi e^{it} + 1 - \phi)^{M-1}
$$

　1階微分が求まりました。\
\


### 特性関数の2階微分の計算

　続いて、特性関数を$t$に関して2階微分します。1階微分$\frac{d \varphi(t)}{d t}$を更に微分します。

$$
\begin{aligned}
\frac{d^2 \varphi(t)}{d t^2}
   &= \frac{d}{d t} \frac{d \varphi(t)}{d t} 
\\
   &= \frac{d}{d t} \Bigl\{
          i M \phi e^{it}
          (\phi e^{it} + 1 - \phi)^{M-1}
      \Bigr\}
\end{aligned}
$$

　$t$に関する項を2つ含むので、積の微分$\frac{d f(x) g(x)}{d x} = \frac{d f(x)}{d x} g(x) + f(x) \frac{d g(x)}{d x}$を行います。

$$
\frac{d^2 \varphi(t)}{d t^2}
    = \frac{d}{d t} \Bigl\{
          i M \phi e^{it}
      \Bigr\}
      (\phi e^{it} + 1 - \phi)^{M-1}
      + i M \phi e^{it}
        \frac{d}{d t} \Bigl\{
          (\phi e^{it} + 1 - \phi)^{M-1}
        \Bigr\}
$$

　前の項は指数関数の微分、後の項は合成関数の微分になります。

$$
\begin{aligned}
\frac{d^2 \varphi(t)}{d t^2}
   &= i M \phi e^{it}
      \frac{d it}{d t}
      (\phi e^{it} + 1 - \phi)^{M-1}
      + i M \phi e^{it}
        (M - 1)
        (\phi e^{it} + 1 - \phi)^{M-2}
        \frac{d}{d t} \Bigl\{
          \phi e^{it} + 1 - \phi
        \Bigr\}
\\
   &= i M \phi e^{it} i
        (\phi e^{it} + 1 - \phi)^{M-1}
      + i M \phi e^{it}
        (M - 1)
        (\phi e^{it} + 1 - \phi)^{M-2}
        \phi e^{it}
        \frac{d it}{d t}
\\
   &= i^2 M \phi e^{it}
        (\phi e^{it} + 1 - \phi)^{M-1}
      + i M \phi e^{it}
        (M - 1)
        (\phi e^{it} + 1 - \phi)^{M-2}
        \phi e^{it} i
\end{aligned}
$$

　虚数単位の2乗は$i^2 = -1$です。

$$
\frac{d^2 \varphi(t)}{d t^2}
    = -  M \phi e^{it}
        (\phi e^{it} + 1 - \phi)^{M-1}
      - M (M - 1) \phi^2 e^{2it}
        (\phi e^{it} + 1 - \phi)^{M-2}
$$

　2階微分が求まりました。\
\


### 平均の計算

　特性関数の微分に$t = 0$を代入し、$i$の逆数を掛けると、平均が得られます。

$$
\begin{aligned}
\mathbb{E}[x]
   &= \frac{1}{i}
      \frac{d \varphi(0)}{d t}
\\
   &= \frac{1}{i}
      i M (\phi e^{0} + 1 - \phi)^{M-1}
      \phi e^{0}
\\
   &= M \phi
\end{aligned}
$$

　0乗は$x^0 = 1$です。\
\


### 二乗の平均の計算

　同様に、特性関数の2階微分に$t = 0$を代入し、$i$の2乗の逆数を掛けると、二乗の平均が得られます。

$$
\begin{aligned}
\mathbb{E}[x^2]
   &= \frac{1}{i^2}
      \frac{d^2 \varphi(0)}{d t^2}
\\
   &= \frac{1}{-1} \Bigl\{
          - M \phi e^{0}
            (\phi e^{0} + 1 - \phi)^{M-1}
          - M (M - 1) \phi^2 e^{0}
            (\phi e^{0} + 1 - \phi)^{M-2}
      \Bigr\}
\\
   &= M \phi
      + M (M - 1)
        \phi^2
\end{aligned}
$$

\ 


### 分散の計算

　分散は「$x$の2乗の平均」と「$x$の平均の2乗」の差で求められます。

$$
\begin{aligned}
\mathbb{V}[x]
   &= \mathbb{E}[x^2]
      - (\mathbb{E}[x])^2
\\
   &= M (M - 1) \phi^2
      + M \phi
      - (M \phi)^2
\end{aligned}
$$

　括弧を展開して、式を整理します。

$$
\begin{aligned}
\mathbb{V}[x]
   &= M^2 \phi^2 - M \phi^2
      + M \phi
      - M^2 \phi^2
\\
   &= M \phi (1 - \phi)
\end{aligned}
$$

　分散の計算式が得られました。\
\


# Rで二項分布の計算

　二項分布(Binomial Distribution)の確率と統計量を計算します。二項分布については「定義式の確認」を参照してください。\
\


## 確率の計算

　二項分布に従う確率を計算する方法をいくつか確認します。\
\


### パラメータの設定

　まずは、二項分布のパラメータ$\phi, M$を設定します。

```{r}
# パラメータを指定
phi <- 0.35

# 試行回数を指定
M <- 10

# 確率変数の値を指定:(x <= M)
x <- 3
```

　成功確率$0 < \phi < 1$、試行回数$M$、確率変数がとり得る値$x \in \{0, 1, \ldots, M\}$を指定します。設定した値に従う確率を計算します。\
\


### スクラッチで計算

　定義式から確率を計算します。

```{r}
# 定義式により確率を計算
C <- gamma(M + 1) / gamma(M - x + 1) / gamma(x + 1)
prob <- C * phi^x * (1 - phi)^(M - x)
prob
```

　二項分布の定義式

$$
\begin{aligned}
C_{\mathrm{Bin}}
   &= \frac{M!}{(M - x)! x!}
\\
\mathrm{Bin}(x | M, \phi)
   &= C_{\mathrm{Bin}} \phi^x (1 - \phi)^{M-x}
\end{aligned}
$$

で計算します。$C_{\mathrm{Bin}}$は、二項分布の正規化係数です。\
　階乗$x!$の計算は、ガンマ関数$\Gamma(x + 1) = x!$に置き換えて計算します。ガンマ関数は、`gamma()`で計算できます。\

　対数をとった定義式から計算します。

```{r}
# 対数をとった定義式により確率を計算
log_C <- lgamma(M + 1) - lgamma(M - x + 1) - lgamma(x + 1)
log_prob <- log_C + x * log(phi) + (M - x) * log(1 - phi)
prob <- exp(log_prob)
prob; log_prob
```

　対数をとった定義式

$$
\begin{aligned}
\log C_{\mathrm{Bin}}
   &= \log M! - \log (M - x)! - \log x!
\\
\log \mathrm{Bin}(x | M, \phi)
   &= \log C_{\mathrm{Bin}}
      + x \log \phi
      + (N - x) \log (1 - \phi)
\end{aligned}
$$

を計算します。\
　対数をとったガンマ関数$\log \Gamma(x)$は、`lgamma()`で計算できます。\
　計算結果の指数をとると確率が得られます。

$$
\mathrm{Bin}(x | M, \phi)
    = \exp \Bigr(
          \log \mathrm{Bin}(x | M, \phi)
      \Bigr)
$$

　指数と対数の性質より$\exp(\log x) = x$です。\

　次は、関数を使って確率を計算します。\
\


### 二項分布の関数による計算

　二項分布の確率関数`dbinom()`を使って計算します。

```{r}
# 二項分布の関数により確率を計算
prob <- dbinom(x = x, size = M, prob = phi)
prob
```

　成功回数の引数`x`に`x`、試行回数の引数`size`に`M`、成功確率の引数`prob`に`phi`を指定します。\

　`log = TRUE`を指定すると対数をとった確率を返します。

```{r}
# 二項分布の対数をとった関数により確率を計算
log_prob <- dbinom(x = x, size = M, prob = phi, log = TRUE)
prob <- exp(log_prob)
prob; log_prob
```

　計算結果の指数をとると確率が得られます。\
\


### 多項式分布の関数による計算

　以降の計算は、変数とパラメータをベクトル形式にしておく必要があります。

```{r}
# ベクトルに変換
phi_v <- c(1 - phi, phi)
x_v <- c(M - x, x)
phi_v; x_v
```

　失敗確率(クラス0の出現確率)$1 - \phi$と成功確率(クラス1の出現確率)$\phi$を持つベクトルを作成して`phi_v`とします。\
　失敗回数(クラス0の出現頻度)$M - x$と成功回数(クラス1の出現頻度)$x$を持つベクトルを作成して`x_v`とします。\

　多項分布の確率関数`dmultinom()`を使って計算します。

```{r}
# 多項分布の関数により確率を計算
prob <- dmultinom(x = x_v, size = M, prob = phi_v)
prob
```

　出現頻度の引数`x`に`x_v`、試行回数の引数`size`に`M`、出現確率の引数`prob`に`phi_v`を指定します。\

　`log = TRUE`を指定すると対数をとった確率を返します。

```{r}
# 多項分布の対数をとった関数により確率を計算
log_prob <- dmultinom(x = x_v, size = M, prob = phi_v, log = TRUE)
prob <- exp(log_prob)
prob; log_prob
```

　計算結果の指数をとると確率が得られます。\
\


## 統計量の計算

　二項分布の平均と分散を計算します。詳しくは「統計量の導出」を参照してください。\
\

　平均を計算します。

```{r}
# 平均を計算
E_x <- M * phi
E_x
```

　二項分布の平均は、次の式で計算できます。

$$
\mathbb{E}[x]
    = M \phi
$$

　$M, \phi$が大きいほど平均が大きくなります。\

　分散を計算します。

```{r}
# 分散を計算
V_x <- M * phi * (1 - phi)
V_x
```

　二項分布の分散は、次の式で計算できます。

$$
\mathbb{V}[x]
    = M \phi (1 - \phi)
$$

　$M$が大きいまたは$\phi$が0.5に近いほど分散が大きくなります。\

　最頻値を計算します。

```{r}
# 最頻値を計算:(注:複数の場合も1つしか返さない)
mode_x <- floor(phi * (M + 1))
mode_x
```

　二項分布の最頻値は、次の式で計算できます。

$$
\phi (M + 1) - 1
    \leq
      \mathrm{mode}[x]
    \leq
      \phi (M + 1)
$$

　$\phi (M + 1)$以下の最大の整数で、$\phi (M + 1)$が整数のときは$\phi (M + 1) - 1$も最頻値になります。\
　`floor()`で小数点以下を切り捨てると最大の整数が得られます。ただし、$\phi (M + 1)$が整数のときに$\phi (M + 1) - 1$は得られません。\
\


## 歪度と尖度の計算

　二項分布の歪度と尖度を計算します。詳しくはいつか書きます。\
\

　歪度を計算します。

```{r}
# 歪度を計算
skewness <- (1 - 2 * phi) / sqrt(M * phi * (1 - phi))
skewness
```

　二項分布の歪度は、次の式で計算できます。

$$
\mathrm{Skewness}
    = \frac{\mathbb{E}[(x - \mu)^3]}{\sigma^3}
    = \frac{
          1 - 2 \phi
      }{
          \sqrt{M \phi (1 - \phi)}
      }
$$

　ここで、$x$の平均$\mu = \mathbb{E}[x]$、標準偏差$\sigma = \sqrt{\mathbb{E}[(x - \mu)^2]}$です。\

　尖度を計算します。

```{r}
# 尖度を計算
kurtosis <- (1 - 6 * phi * (1 - phi)) / (M * phi * (1 - phi))
kurtosis
```

　二項分布の尖度は、次の式で計算できます。

$$
\mathrm{Kurtosis}
    = \frac{\mathbb{E}[(x - \mu)^4]}{\sigma^4} - 3
    = \frac{
          1 - 6 \phi (1 - \phi)
      }{
          M \phi (1 - \phi)
      }
$$

\ 

　この記事では、二項分布の計算を確認しました。次は、グラフを作成します。\
\


# Rで二項分布の作図

　二項分布(Binomial Distribution)のグラフを作成します。二項分布については「定義式の確認」を参照してください。\
\

　利用するパッケージを読み込みます。

```{r, eval=FALSE}
# 利用するパッケージ
library(tidyverse)
library(gganimate)
```

```{r, echo=FALSE}
### 資料作成用

# チェック用
library(magrittr)
library(ggplot2)
```

　この記事では、基本的に`パッケージ名::関数名()`の記法を使うので、パッケージを読み込む必要はありません。ただし、作図コードがごちゃごちゃしないようにパッケージ名を省略しているため、`ggplot2`は読み込む必要があります。また、基本的にベースパイプ(ネイティブパイプ)演算子`|>`を使いますが、パイプ演算子`%>%`ででないと処理できない部分があるため、`magrittr`も読み込む必要があります。  
　分布の変化をアニメーション(gif画像)で確認するのに`gganimate`パッケージを利用します。不要であれば省略してください。\
\


## 定義式の確認

　まずは、二項分布の定義式を確認します。\
\

　二項分布は、次の式で定義されます。

$$
\mathrm{Bin}(x | M, \phi)
    = \frac{M!}{(M - x)! x!} \phi^x (1 - \phi)^{M-x}
$$

　ここで、$x$は成功回数、$M$は試行回数、$\phi$は成功確率($x$が1増える確率)です。\
　確率変数の値$x$は、$x \in \{0, 1, \ldots, M\}$となります。パラメータ$\phi$は、$\phi \in (0, 1)$を満たす必要があります。また、失敗回数は$M - x$、失敗確率($x$が1増えない確率)は$1 - \phi$で表せます。\

　二項分布の平均と分散は、次の式で計算できます。詳しくは「統計量の導出」を参照してください。

$$
\begin{aligned}
\mathbb{E}[x]
   &= M \phi
\\
\mathbb{V}[x]
   &= M \phi (1 - \phi)
\end{aligned}
$$

　最頻値は、次の式で計算できます。

$$
\phi (M + 1) - 1
    \leq
      \mathrm{mode}[x]
    \leq
      \phi (M + 1)
$$

　二項分布の歪度と尖度は、次の式で計算できます。

$$
\begin{aligned}
\mathrm{Skewness}
   &= \frac{
          1 - 2 \phi
      }{
          \sqrt{M \phi (1 - \phi)}
      }
\\
\mathrm{Kurtosis}
   &= \frac{
          1 - 6 \phi (1 - \phi)
      }{
          M \phi (1 - \phi)
      }
\end{aligned}
$$

　これらの計算を行いグラフを作成します。\
\


## グラフの作成

　`ggplot2`パッケージを利用して、二項分布のグラフを作成します。二項分布の確率や統計量の計算については「二項分布の計算」を参照してください。\
\

　二項分布のパラメータ$\phi, M$を設定します。

```{r}
# パラメータを指定
phi <- 0.35

# 試行回数を指定
M <- 10
```

　成功確率$0 < \phi < 1$、試行回数$M$を指定します。\

　二項分布の確率変数がとり得る値を作成します。

```{r}
# xがとり得る値を作成
x_vals <- 0:M
head(x_vals)
```

　$x$がとり得る値$x \in \{0, 1, \ldots, M\}$を作成して、`x_vals`とします。\

　$x$の値ごとに確率を計算します。

```{r}
# 二項分布を計算
prob_df <- tidyr::tibble(
  x = x_vals, # 確率変数
  probability = dbinom(x = x_vals, size = M, prob = phi) # 確率
)
prob_df
```

　二項分布の確率は、`dbinom()`で計算できます。成功回数の引数`x`に`x_vals`、試行回数の引数`size`に`M`、成功確率の引数`prob`に`phi`を指定します。\
　`x_vals`と、`x_vals`の各要素に対応する確率をデータフレームに格納します。\

　二項分布のグラフを作成します。

```{r}
# 二項分布のグラフを作成
ggplot(data = prob_df, mapping = aes(x = x, y = probability)) + # データ
  geom_bar(stat = "identity", position = "dodge", fill = "#00A968") + # 棒グラフ
  scale_x_continuous(breaks = x_vals, labels = x_vals) + # x軸目盛
  labs(title = "Binomial Distribution", 
       subtitle = paste0("phi=", phi, ", M=", M), # (文字列表記用)
       #subtitle = parse(text = paste0("list(phi==", phi, ", M==", M, ")")), # (数式表記用)
       x = "x", y = "probability") # ラベル
```

　ギリシャ文字などの記号を使った数式を表示する場合は、`expression()`の記法を使います。等号は`"=="`、複数の(数式上の)変数を並べるには`"list(変数1, 変数2)"`とします。(プログラム上の)変数の値を使う場合は、`parse()`の`text`引数に指定します。\
\

　この分布に統計量の情報を重ねて表示します。

```{r}
# 補助線用の統計量を計算
E_x <- M * phi
s_x <- sqrt(M * phi * (1 - phi))
mode_x <- floor(phi * (M + 1))

# 統計量を重ねた二項分布のグラフを作成:線のみ
ggplot(data = prob_df, mapping = aes(x = x, y = probability)) + # データ
  geom_bar(stat = "identity", position = "dodge", fill = "#00A968") + # 分布
  geom_vline(xintercept = E_x, color = "blue", size = 1, linetype = "dashed") + # 期待値
  geom_vline(xintercept = c(E_x-s_x, E_x+s_x), color = "orange", size = 1, linetype = "dotted") + # 期待値 ± 標準偏差
  geom_vline(xintercept = mode_x, color = "chocolate", size = 1, linetype = "dashed") + # 最頻値
  scale_x_continuous(breaks = x_vals, labels = x_vals) + # x軸目盛
  labs(title = "Binomial Distribution", 
       subtitle = parse(text = paste0("list(phi==", phi, ", M==", M, ")")), 
       x = "x", y = "probability") # ラベル
```

　期待値・標準偏差(分散の平方根)・最頻値を計算して、それぞれ`geom_vline()`で垂直線を引きます。標準偏差については期待値から足し引きした値を使います。\

　期待値(青色の破線)に近い整数$x$となる確率が最大であり、最頻値(茶色の破線)と一致するのを確認できます。また、各線の位置関係から分布の非対称性が分かります。\
\

　凡例を表示する場合は、垂線を引く値をデータフレームにまとめます。

```{r}
# 統計量を格納
stat_df <- tibble::tibble(
  statistic = c(E_x, E_x-s_x, E_x+s_x, mode_x), # 統計量
  type = c("mean", "sd", "sd", "mode") # 色分け用ラベル
)
stat_df
```

　各統計量をそれぞれを区別するための文字列と共にデータフレームに格納します。期待値と標準偏差の差・和は同じタイプとします。\

　折れ線の色や種類、凡例テキストを指定する場合は、設定用の名前付きベクトルを作成します。

```{r}
# 凡例用の設定を作成:(数式表示用)
color_vec <- c(mean = "blue", sd = "orange", mode = "chocolate")
linetype_vec <- c(mean = "dashed", sd = "dotted", mode = "dashed")
label_vec <- c(mean = expression(E(x)), sd = expression(E(x) %+-% sqrt(V(x))), mode = expression(mode(x)))
color_vec; linetype_vec; label_vec
```

　各要素(設定)の名前を`type`列の文字列と対応させて、設定を指定します。\

　凡例付きの二項分布のグラフを作成します。

```{r}
# 統計量を重ねた二項分布のグラフを作成:凡例付き
ggplot() + # データ
  geom_bar(data = prob_df, mapping = aes(x = x, y = probability), 
           stat = "identity", position = "dodge", fill = "#00A968") + # 分布
  geom_vline(data = stat_df, mapping = aes(xintercept = statistic, color = type, linetype = type), 
             size = 1) + # 統計量
  scale_x_continuous(breaks = x_vals, labels = x_vals) + # x軸目盛
  scale_color_manual(values = color_vec, labels = label_vec, name = "statistic") + # 線の色:(色指定と数式表示用)
  scale_linetype_manual(values = linetype_vec, labels = label_vec, name = "statistic") + # 線の種類:(線指定と数式表示用)
  theme(legend.text.align = 0) + # 図の体裁:凡例
  labs(title = "Binomial Distribution", 
       subtitle = parse(text = paste0("list(phi==", phi, ", M==", M, ")")), 
       x = "x", y = "probability") # ラベル
```

　`scale_color_manual()`の`values`引数に線の色、`scale_linetype_manual()`の`values`引数に線の種類を指定します。凡例テキストを指定する場合は、それぞれの`labels`引数に指定します。`names`引数は凡例ラベルです。\
　凡例テキストは、`theme()`の`legend.text.align`引数に`0`を指定すると左寄せ、デフォルト(`1`)だと右寄せになります。\

　二項分布のグラフを描画できました。\
\


## パラメータと分布の関係を並べて比較

　次は、複数のパラメータのグラフを比較することで、パラメータの値と分布の形状の関係を確認します。\
\


### パラメータの影響

　複数個のパラメータ$\phi$を指定し、試行回数$M$を固定して、それぞれ分布を計算します。

```{r}
# パラメータとして利用する値を指定
phi_vals <- c(0.1, 0.33, 0.5, 0.8, 0.9)

# 試行回数を指定
M <- 100

# xがとり得る値を作成
x_vals <- 0:M

# パラメータごとに二項分布を計算
res_prob_df <- tidyr::expand_grid(
  x = x_vals, 
  phi = phi_vals
) |> # 全ての組み合わせを作成
  dplyr::arrange(phi, x) |> # パラメータごとに並べ替え
  dplyr::mutate(
    probability = dbinom(x = x, size = M, prob = phi), 
    parameter = paste0("phi=", phi, ", M=", M) |> 
      factor(levels = paste0("phi=", sort(phi_vals), ", M=", M)) # 色分け用ラベル
  ) # 確率を計算
res_prob_df
```

　$x$の値`x_vals`とパラメータ`phi_vals`の各要素の全ての組み合わせを`expand_grid()`で作成します。\
　組み合わせごとに確率を計算して、パラメータごとにラベルを作成します。ラベルは、グラフの設定や凡例テキストとして使います。文字列型だと文字列の基準で順序が決まるので、因子型にしてパラメータに応じたレベル(順序)を設定します。\

　数式を表示する場合は、`expression()`に対応した記法に変換します。

```{r}
# 凡例用のラベルを作成:(数式表示用)
label_vec <- res_prob_df[["parameter"]] |> 
  unique() |> # 重複を除去
  stringr::str_replace_all(pattern = "=", replacement = "==") %>% # 等号表示用の記法に変換
  paste0("list(", ., ")") |> # カンマ表示用の記法に変換
  parse(text = _) # expression関数化
names(label_vec) <- unique(res_prob_df[["parameter"]]) # ggplotに指定する文字列に対応する名前付きベクトルに変換
label_vec[1]
```

　変換後の文字列のベクトルに対して`names()`を使って、元の文字列を各要素の名前として設定します。\

　`res_prob_df`の`parameter`列の要素`phi=0.1, M=100`と、変換後の文字列` list(phi == 0.1, M == 100)`が対応しています。\

　各パラメータの二項分布を作図します。

```{r}
# パラメータごとに二項分布のグラフを作成
ggplot(data = res_prob_df, mapping = aes(x = x, y = probability, fill = parameter, color = parameter)) + # データ
  geom_bar(stat = "identity", position = "dodge") + # 棒グラフ
  #scale_x_continuous(breaks = x_vals, labels = x_vals) + # x軸目盛
  scale_color_hue(labels = label_vec) + # 線の色:(数式表示用)
  scale_fill_hue(labels = label_vec) + # 塗りつぶしの色:(数式表示用)
  theme(legend.text.align = 0) + # 図の体裁:凡例
  labs(title = "Binomial Distribution", 
       fill = "parameter", color = "parameter", 
       x = "x", y = "probability") # タイトル
```

　成功確率$\phi$が大きいと、成功回数$x$が大きいほど確率が高くなる(山が右に位置する)のが分かります。このことは、平均の計算式からも分かります。\
　また分散の計算式からも分かるように、$\phi = 0.5$のとき分散が最大になり、分布の裾が広く確率の最大値が小さく(なだらかな山に)なります。$\phi$と$1 - \phi$の差が大きいほど分散が小さくなり、裾が狭く確率の最大値が大きく(高い山に)なります。\
\


### 試行回数の影響

　続いて、パラメータ$\phi$を固定し、複数個の試行回数$M$を指定して、それぞれ分布を計算します。

```{r}
# パラメータを指定
phi <- 0.5

# 試行回数として利用する値を指定
M_vals <- c(5, 10, 20, 40)

# xがとり得る値を作成
x_vals <- 0:max(M_vals)

# パラメータごとに二項分布を計算
res_prob_df <- tidyr::expand_grid(
  x = x_vals, 
  M = M_vals
) |> # 全ての組み合わせを作成
  dplyr::arrange(M, x) |> # 試行回数ごとに並べ替え
  dplyr::mutate(
    probability = dbinom(x = x, size = M, prob = phi), 
    parameter = paste0("phi=", phi, ", M=", M) |> 
      factor(levels = paste0("phi=", phi, ", M=", sort(M_vals))) # 色分け用ラベル
  ) |> # 確率を計算
  dplyr::filter(x <= M) # 実現可能な値を抽出
res_prob_df
```

　$x$の値`x_vals`と試行回数`M_vals`の全ての組み合わせを作成して、「パラメータの影響」と同様に、確率を計算します。\
　二項分布は$x \leq M$の値しかとらないので、`filter()`で取り出します。この処理がなくても、$x < M$の確率は0になるので作図に影響しません。\

　折れ線の設定と作図については、「パラメータの影響」のコードで処理できます。

```{r, echo=FALSE}
### 資料作成用:(再掲)

# 凡例用のラベルを作成:(数式表示用)
label_vec <- res_prob_df[["parameter"]] |> 
  stringr::str_replace_all(pattern = "=", replacement = "==") %>% # 等号表示用の記法に変換
  paste0("list(", ., ")") |> # カンマ表示用の記法に変換
  unique() |> # 重複を除去
  parse(text = _) # expression関数化
names(label_vec) <- unique(res_prob_df[["parameter"]]) # ggplotに指定する文字列に対応する名前付きベクトルに変換

# 試行回数ごとに二項分布のグラフを作成
ggplot(data = res_prob_df, mapping = aes(x = x, y = probability, fill = parameter, color = parameter)) + # データ
  geom_bar(stat = "identity", position = "dodge") + # 棒グラフ
  #scale_x_continuous(breaks = x_vals, labels = x_vals) + # x軸目盛
  scale_color_hue(labels = label_vec) + # 線の色:(数式表示用)
  scale_fill_hue(labels = label_vec) + # 塗りつぶしの色:(数式表示用)
  theme(legend.text.align = 0) + # 図の体裁:凡例
  labs(title = "Binomial Distribution", 
       fill = "parameter", color = "parameter", 
       x = "x", y = "probability") # タイトル
```

　試行回数$M$が大きいほど、成功回数$x$が大きいほど確率が高くなり(山が右に位置し)、分散が大きくなるのが分かります。\
\


## パラメータと分布の関係をアニメーションで可視化

　前節では、複数のパラメータのグラフを並べて比較しました。次は、パラメータの値を少しずつ変化させて、分布の形状の変化をアニメーションで確認します。\
\


### パラメータの影響

　パラメータ$\phi$の値を作成し、試行回数$M$を固定して、それぞれ分布を計算します。

```{r}
# パラメータとして利用する値を指定
phi_vals <- seq(from = 0, to = 1, by = 0.01)
#length(phi_vals) # フレーム数

# 試行回数を指定
M <- 10

# xがとり得る値を作成
x_vals <- 0:M

# パラメータごとに二項分布を計算
anime_prob_df <- tidyr::expand_grid(
  x = x_vals, 
  phi = phi_vals
) |> # 全ての組み合わせを作成
  dplyr::arrange(phi, x) |> # パラメータごとに並べ替え
  dplyr::mutate(
    probability = dbinom(x = x, size = M, prob = phi), 
    parameter = paste0("phi=", phi, ", M=", M) |> 
      factor(levels = paste0("phi=", sort(phi_vals), ", M=", M)) # フレーム切替用ラベル
  ) # 確率を計算
anime_prob_df
```

　値の間隔が一定になるように`phi_vals`を作成します。パラメータごとにフレームを切り替えるので、`phi_vals`の要素数がアニメーションのフレーム数になります。\
　データフレームの変数名以外は「並べて比較」のときと同じ処理です。アニメーションの作図では、`parameter`列をフレーム切替用のラベルとして使います。\

　二項分布のアニメーション(gif画像)を作成します。

```{r, eval=FALSE}
# 二項分布のアニメーションを作図
anime_prob_graph <- ggplot(data = anime_prob_df, mapping = aes(x = x, y = probability)) + # データ
  geom_bar(stat = "identity", position = "dodge", fill = "#00A968", color = "#00A968") + # 分布
  gganimate::transition_manual(parameter) + # フレーム
  #gganimate::view_follow(fixed_x = FALSE, fixed_y = TRUE) + # 表示範囲の調整
  scale_x_continuous(breaks = x_vals, labels = x_vals) + # x軸目盛
  labs(title = "Binomial Distribution", 
       subtitle = "{current_frame}", 
       x = "x", y = "probability") # ラベル

# gif画像を作成
gganimate::animate(anime_prob_graph, nframes = length(phi_vals), fps = 100, width = 800, height = 600)
```

　`transition_manual()`にフレームの順序を表す列を指定します。\
　`animate()`のフレーム数の引数に`nframes`にパラメータ数、フレームレートの引数`fps`に1秒当たりのフレーム数を指定します。`fps`引数の値が大きいほどフレームが早く切り替わります。\

　パラメータ$\phi$の値が大きくなるに従って、成功回数$x$が大きいほど確率が高くなる(山が右に移動する)のを確認できます。\
\


### 試行回数の影響

　続いて、$\phi$を固定し、$M$の最大値を指定して、それぞれ分布を計算します。

```{r}
# パラメータを指定
phi <- 0.3

# 試行回数の最大値を指定
M_max <- 100

# xがとり得る値を作成
x_vals <- 0:M_max

# 試行回数ごとに二項分布を計算
anime_prob_df <- tidyr::expand_grid(
  x = x_vals, 
  M = 1:M_max
) |> # 全ての組み合わせを作成
  dplyr::arrange(M, x) |> # 試行回数ごとに並べ替え
  dplyr::mutate(
    probability = dbinom(x = x_vals, size = M, prob = phi), 
    parameter = paste0("phi=", phi, ", M=", M) |> 
      factor(levels = paste0("phi=", phi, ", M=", 1:M_max)) # フレーム切替用ラベル
  ) |> # 確率を計算
  dplyr::filter(x <= M) # 実現可能な値を抽出
anime_prob_df
```

　$M$の最大値を`M_max`として、`0`から`M_max`までの整数を試行回数として使います。「並べて比較」のときの`M_vals`を`1:M_max`に置き換えて処理します。\

　作図については、「パラメータの影響」のコードで処理できます。ただし、`view_follow()`を使って(コメントアウトを外して)、$x$の値に応じてx軸の範囲を調整します。フレーム数は`M_max`です。

```{r, echo=FALSE}
### 資料作成用:(再掲)

# 二項分布のアニメーションを作図
anime_prob_graph <- ggplot(data = anime_prob_df, mapping = aes(x = x, y = probability)) + # データ
  geom_bar(stat = "identity", position = "dodge", fill = "#00A968", color = "#00A968") + # 分布
  gganimate::transition_manual(parameter) + # フレーム
  gganimate::view_follow(fixed_x = FALSE, fixed_y = TRUE) + # 表示範囲の調整
  #scale_x_continuous(breaks = x_vals, labels = x_vals) + # x軸目盛
  labs(title = "Binomial Distribution", 
       subtitle = "{current_frame}", 
       x = "x", y = "probability") # ラベル
```

```{r, eval=FALSE}
# gif画像を作成
gganimate::animate(anime_prob_graph, nframes = M_max, fps = 100, width = 800, height = 600)
```

　試行回数$M$が増えるに従って、成功回数$x$が大きいほど確率が高くなる(山が右に移動する)のを確認できます。ただし、$x$がとり得る値の範囲`x_vals`も広がっていくため、`x_vals`全体における相対的な山の位置は変わりません。\
\


## パラメータと統計量の関係をアニメーションで可視化

　ここまでは、パラメータと分布の関係を確認しました。次は、パラメータと統計量と歪度・尖度の関係をアニメーションで確認します。\
\


### パラメータの影響

　パラメータ$\phi$の値を作成し、試行回数$M$を固定して、それぞれ歪度と尖度を計算し、フレーム切替用のラベルを作成します。

```{r}
# パラメータとして利用する値を作成
phi_vals <- seq(from = 0.01, to = 0.99, by = 0.01)
#length(phi_vals) # フレーム数

# 試行回数を指定
M <- 10

# xがとり得る値を作成
x_vals <- 0:M

# 歪度を計算
skewness_vec <- (1 - 2 * phi_vals) / sqrt(M * phi_vals * (1 - phi_vals))

# 尖度を計算
kurtosis_vec <- (1 - 6 * phi_vals * (1 - phi_vals)) / (M * phi_vals * (1 - phi_vals))

# ラベル用のテキストを作成
label_vec <- paste0(
  "phi=", phi_vals, ", M=", M, 
  ", skewness=", round(skewness_vec, 3), ", kurtosis=", round(kurtosis_vec, 3)
)
head(label_vec)
```

　パラメータごとに歪度と尖度を計算して、フレーム切替用のラベルとして利用します。\

　パラメータごとに分布を計算します。

```{r}
# パラメータごとに二項分布を計算
anime_prob_df <- tidyr::expand_grid(
  x = x_vals, 
  phi = phi_vals
) |> # 全ての組み合わせを作成
  dplyr::arrange(phi, x) |> # パラメータごとに並べ替え
  dplyr::mutate(
    probability = dbinom(x = x, size = M, prob = phi), 
    parameter = rep(label_vec, each = length(x_vals)) |> 
      factor(levels = label_vec) # フレーム切替用ラベル
  ) # 確率を計算
anime_prob_df
```

　これまでと同様に処理します。フレーム切替用のラベル(`parameter`列)の値には`label_vec`を使います。\

　パラメータごとに統計量を計算します。

```{r}
# パラメータごとに統計量を計算
anime_stat_df <- tibble::tibble(
  mean = M * phi_vals, # 期待値
  sd = sqrt(M * phi_vals * (1 - phi_vals)), # 標準偏差
  mode = floor(phi_vals * (M + 1)), # 最頻値
  parameter = factor(label_vec, levels = label_vec) # フレーム切替用のラベル
) |> # 統計量を計算
  dplyr::mutate(
    sd_minus = mean - sd, 
    sd_plus = mean + sd
  ) |> # 期待値±標準偏差を計算
  dplyr::select(!sd) |> # 不要な列を削除
  tidyr::pivot_longer(
    cols = !parameter, 
    names_to = "type", 
    values_to = "statistic"
  ) |> # 統計量の列をまとめる
  dplyr::mutate(
    type = stringr::str_replace(type, pattern = "sd_.*", replacement = "sd")) # 期待値±標準偏差のカテゴリを統一
anime_stat_df
```

　期待値・標準偏差・最頻値を計算して、さらに期待値から標準偏差を引いた値と足した値を求めます。\
　期待値・標準偏差の和と差・最頻値の4つの列を`pivot_longer()`でまとめます。列名がラベルになるので、標準偏差の和と差のラベルを統一します。\

　折れ線と凡例テキストの設定用の名前付きベクトルを作成します。

```{r}
# 凡例用の設定を作成:(数式表示用)
color_vec <- c(mean = "blue", sd = "orange", mode = "chocolate")
linetype_vec <- c(mean = "dashed", sd = "dotted", mode = "dashed")
label_vec <- c(mean = expression(E(x)), sd = expression(E(x) %+-% sqrt(V(x))), mode = expression(mode(x)))
```

　「グラフの作成」のときと同じ処理です。\

　統計量の情報を重ねた二項分布のアニメーション(gif画像)を作成します。

```{r, eval=FALSE}
# 統計量を重ねた二項分布のアニメーションを作図
anime_prob_graph <- ggplot() + # データ
  geom_bar(data = anime_prob_df, mapping = aes(x = x, y = probability), 
           stat = "identity", position = "dodge", fill = "#00A968") + # 分布
  geom_vline(data = anime_stat_df, mapping = aes(xintercept = statistic, color = type, linetype = type), 
             size = 1) + # 統計量
  gganimate::transition_manual(parameter) + # フレーム
  #gganimate::view_follow(fixed_x = FALSE, fixed_y = TRUE) + # 表示範囲の調整
  scale_x_continuous(breaks = x_vals, labels = x_vals) + # x軸目盛
  scale_linetype_manual(values = linetype_vec, labels = label_vec, name = "statistic") + # 線の種類:(線指定と数式表示用)
  scale_color_manual(values = color_vec, labels = label_vec, name = "statistic") + # 線の色:(色指定と数式表示用)
  theme(legend.text.align = 0) + # 図の体裁:凡例
  labs(title = "Binomial Distribution", 
       subtitle = "{current_frame}", 
       x = "x", y = "probability") # ラベル

# gif画像を作成
gganimate::animate(anime_prob_graph, nframes = length(phi_vals), fps = 100, width = 800, height = 600)
```

　$\phi = 0.5$のとき、歪度が0になり左右対称な分布で、尖度が最小値になるのを確認できます。\
\


### 試行回数の影響

　続いて、パラメータ$\phi$を固定して、試行回数$M$を1ずつ大きくしていき、それぞれ歪度と尖度を計算し、フレーム切替用のラベルを作成します。

```{r}
# パラメータを指定
phi <- 0.35

# 試行回数の最大値を指定
M_vals <- 1:100

# xがとり得る値を作成
x_vals <- 0:max(M_vals)

# 歪度を計算
skewness_vec <- (1 - 2 * phi) / sqrt(M_vals * phi * (1 - phi))

# 尖度を計算
kurtosis_vec <- (1 - 6 * phi * (1 - phi)) / (M_vals * phi * (1 - phi))

# ラベル用のテキストを作成
label_vec <- paste0(
  "phi=", phi, ", M=", M_vals, 
  ", skewness=", round(skewness_vec, 3), ", kurtosis=", round(kurtosis_vec, 3)
)
head(label_vec)
```

　「パラメータの影響」の`phi_vals`を`phi`、`M`を`M_vals`に置き換えると処理できます。\

　試行回数ごとに分布を計算します。

```{r}
# 試行回数ごとに二項分布を計算
anime_prob_df <- tidyr::expand_grid(
  x = x_vals, 
  M = M_vals
) |> # 全ての組み合わせを作成
  dplyr::arrange(M, x) |> # 試行回数ごとに並べ替え
  dplyr::mutate(
    probability = dbinom(x = x_vals, size = M, prob = phi), 
    parameter = rep(label_vec, each = length(x_vals)) |> 
      factor(levels = label_vec) # フレーム切替用ラベル
  ) |> # 確率を計算
  dplyr::filter(x <= M) # 実現可能な値を抽出
anime_prob_df
```

　`label_vec`を使って、これまでと同様に処理します。\

　試行回数ごとに統計量を計算します。

```{r}
# 試行回数ごとに統計量を計算
anime_stat_df <- tibble::tibble(
  mean = M_vals * phi, # 期待値
  sd = sqrt(M_vals * phi * (1 - phi)), # 標準偏差
  mode = floor(phi * (M_vals + 1)), # 最頻値
  parameter = factor(label_vec, levels = label_vec) # フレーム切替用のラベル
) |> # 統計量を計算
  dplyr::mutate(
    sd_minus = mean - sd, 
    sd_plus = mean + sd
  ) |> # 期待値±標準偏差を計算
  dplyr::select(!sd) |> # 不要な列を削除
  tidyr::pivot_longer(
    cols = !parameter, 
    names_to = "type", 
    values_to = "statistic"
  ) |> # 統計量の列をまとめる
  dplyr::mutate(
    type = stringr::str_replace(type, pattern = "sd_.*", replacement = "sd")) # 期待値±標準偏差のカテゴリを統一
```

　「パラメータの影響」の`phi_vals`を`phi`、`M`を`M_vals`に置き換えると処理できます。\

　「パラメータの影響」の作図コードの`view_follow()`のコメントアウトを外して作図して、フレーム数に`M_vals`の要素数を指定してgif画像を作成します。

```{r, echo=FALSE}
### 資料作成用:(再掲)

# 凡例用の設定を作成:(数式表示用)
color_vec <- c(mean = "blue", sd = "orange", mode = "chocolate")
linetype_vec <- c(mean = "dashed", sd = "dotted", mode = "dashed")
label_vec <- c(mean = expression(E(x)), sd = expression(E(x) %+-% sqrt(V(x))), mode = expression(mode(x)))

# 統計量を重ねた二項分布のアニメーションを作図
anime_prob_graph <- ggplot() + # データ
  geom_bar(data = anime_prob_df, mapping = aes(x = x, y = probability), 
           stat = "identity", position = "dodge", fill = "#00A968") + # 分布
  geom_vline(data = anime_stat_df, mapping = aes(xintercept = statistic, color = type, linetype = type), 
             size = 1) + # 統計量
  gganimate::transition_manual(parameter) + # フレーム
  gganimate::view_follow(fixed_x = FALSE, fixed_y = TRUE) + # 表示範囲の調整
  #scale_x_continuous(breaks = x_vals, labels = x_vals) + # x軸目盛
  scale_linetype_manual(values = linetype_vec, labels = label_vec, name = "statistic") + # 線の種類:(線指定と数式表示用)
  scale_color_manual(values = color_vec, labels = label_vec, name = "statistic") + # 線の色:(色指定と数式表示用)
  theme(legend.text.align = 0) + # 図の体裁:凡例
  labs(title = "Binomial Distribution", 
       subtitle = "{current_frame}", 
       x = "x", y = "probability") # ラベル
```

```{r, eval=FALSE}
# gif画像を作成
gganimate::animate(anime_prob_graph, nframes = length(M_vals), fps = 100, width = 800, height = 600)
```

\ 

　この記事では、二項分布の作図を確認しました。次は、乱数を生成します。\
\


# Rで二項分布の乱数生成

　二項分布(Binomial Distribution)の乱数を生成します。二項分布については「定義式の確認」を参照してください。\
\

　利用するパッケージを読み込みます。

```{r, eval=FALSE}
# 利用するパッケージ
library(tidyverse)
library(gganimate)
```

```{r, echo=FALSE}
### 資料作成用

# チェック用
library(magrittr)
library(ggplot2)
```

　この記事では、基本的に`パッケージ名::関数名()`の記法を使うので、パッケージを読み込む必要はありません。ただし、作図コードがごちゃごちゃしないようにパッケージ名を省略しているため、`ggplot2`は読み込む必要があります。また、基本的にベースパイプ(ネイティブパイプ)演算子`|>`を使いますが、パイプ演算子`%>%`ででないと処理できない部分があるため、`magrittr`も読み込む必要があります。  
　分布の変化をアニメーション(gif画像)で確認するのに`gganimate`パッケージを利用します。不要であれば省略してください。\
\


## サンプリング

　二項分布の乱数を生成します。\
\

　二項分布のパラメータ$\phi, M$とデータ数$N$を設定します。

```{r}
# パラメータを指定
phi <- 0.35

# 試行回数を指定
M <- 10

# データ数を指定
N <- 1000
```

　成功確率$0 < \phi < 1$、試行回数$M$とデータ数(サンプルサイズ)$N$を指定します。\

　二項分布に従う乱数を生成します。

```{r}
# 二項分布に従う乱数を生成
x_n <- rbinom(n = N, size = M, prob = phi)
head(x_n)
```

　二項分布の乱数は`rbinom()`で生成できます。データ数の引数`n`に`N`、試行回数の引数`size `に`M`、成功確率の引数`prob`に`phi`を指定します。\
\


## 乱数の可視化

　サンプルのヒストグラムを作成します。\
\

　サンプルの値を集計します。

```{r}
# xがとり得る値を作成
x_vals <- 0:M

# サンプルを集計
freq_df <- tidyr::tibble(x = x_n) |> # 乱数を格納
  dplyr::count(x, name = "frequency") |> # 度数を集計
  dplyr::right_join(tidyr::tibble(x = x_vals), by = "x") |> # 全てのパターンに追加
  dplyr::mutate(frequency = tidyr::replace_na(frequency, 0)) # サンプルにない場合の欠損値を0に置換
freq_df
```

　サンプリングした値`x_n`をデータフレームに格納して、`count()`でサンプルの値ごとにカウントします。\
　サンプル`x_n`にない値はデータフレームに含まれないため、`right_join()`で`0`から`M`の整数を持つデータフレームに結合します。サンプルにない場合は、度数列`frequency`が欠損値`NA`になるので、`replace_na()`で`0`に置換します。(この処理は、作図自体には影響しません。サブタイトルに度数を表示するのに必要な処理です。)\

　サンプルのヒストグラムを作成します。

```{r}
# サンプルのヒストグラムを作成:度数
ggplot(data = freq_df, mapping = aes(x = x, y = frequency)) + # データ
  geom_bar(stat = "identity", position = "dodge", fill = "#00A968") + # 度数
  scale_x_continuous(breaks = x_vals, labels = x_vals) + # x軸目盛
  labs(title = "Binomial Distribution", 
       subtitle = paste0("phi=", phi, ", M=", M, ", N=", N), 
       x = "x", y = "frequency") # ラベル
```

　度数を高さとする棒グラフを作成します。\

　相対度数を分布と重ねて描画します。

```{r}
# 二項分布を計算
prob_df <- tidyr::tibble(
  x = x_vals, # 確率変数
  probability = dbinom(x = x_vals, size = M, prob = phi) # 確率
)

# サンプルのヒストグラムを作成:相対度数
ggplot() + 
  geom_bar(data = freq_df, mapping = aes(x = x, y = frequency/N), 
           stat = "identity", position = "dodge", fill = "#00A968") + # 相対度数
  geom_bar(data = prob_df, mapping = aes(x = x, y = probability), 
           stat = "identity", position = "dodge", alpha = 0, color = "darkgreen", linetype = "dashed") + # 元の分布
  scale_x_continuous(breaks = x_vals, labels = x_vals) + # x軸目盛
  labs(
    title = "Binomial Distribution", 
    subtitle = parse(
      text = paste0(
        "list(phi==", phi, ", M==", M, ", N==", "(list(", paste0(freq_df[["frequency"]], collapse = ", "), "))", ")")
    ), 
    x = "x", y = "relative frequency"
  ) # ラベル
```

　度数`frequency`をデータ数`N`で割った相対度数を高さとする棒グラフを作成します。\
　ギリシャ文字などの記号を使った数式を表示する場合は、`expression()`の記法を使います。等号は`"=="`、複数の(数式上の)変数を並べるには`"list(変数1, 変数2)"`とします。(プログラム上の)変数の値を使う場合は、`parse()`の`text`引数に指定します。\

　データ数(サンプルサイズ)が十分に増えると、ヒストグラムの形が分布の形に近付きます。\
\


## 乱数と分布の関係をアニメーションで可視化

　サンプルサイズとヒストグラムの形状の関係をアニメーションで確認します。\
\

　パラメータ$\phi, M$とデータ数$N$を指定して、二項分布の乱数を生成します。

```{r}
# パラメータを指定
phi <- 0.35

# 試行回数を指定
M <- 10

# データ数(フレーム数)を指定
N <- 300

# 二項分布に従う乱数を生成
x_n <- rbinom(n = N, size = M, prob = phi)
head(x_n)
```

　`x_n`の`n`番目の要素を、`n`回目にサンプリングされた値とみなします。アニメーションの`n`番目のフレームでは、`n`個のサンプル`x_n[1:n]`のヒストグラムを描画します。\

　サンプリング回数ごとに、$x$がとり得る値`x_vals`ごとの度数を求めます。

```{r}
# xがとり得る値を作成
x_vals <- 0:M

# サンプルを集計
freq_df <- tibble::tibble(
  x = x_n, # サンプル
  n = 1:N, # データ番号
  frequency = 1 # 集計用の値
) |> 
  dplyr::right_join(tidyr::expand_grid(x = x_vals, n = 1:N), by = c("x", "n")) |> # 全てのパターンに結合
  dplyr::mutate(frequency = tidyr::replace_na(frequency, replace = 0)) |> # サンプルにない場合の欠損値を0に置換
  dplyr::arrange(n, x) |> # 集計用に昇順に並べ替え
  dplyr::group_by(x) |> # 集計用にグループ化
  dplyr::mutate(frequency = cumsum(frequency)) |> # 累積和を計算
  dplyr::ungroup() # グループ化を解除
freq_df
```

　サンプル`x_n`、データ番号(サンプリング回数)`1:N`、度数計算用の値`1`をデータフレームに格納します。各データ番号において、実際にサンプリングされた値がデータフレームに含まれます。\
　$x$の値とデータ番号の全ての組み合わせを`expand_grid()`で作成して、そこにサンプルを`right_join()`で結合します。サンプルにない場合は、`frequency`列が欠損値`NA`になるので、`replace_na()`で`0`に置換します。\
　`x`列($x$の値)でグループ化して、`frequency`列(サンプルは`1`でそれ以外は`0`)の累積和を`cumsum()`で計算して、各試行回数までの度数を求めます。\

　ヒストグラムの作図に利用する集計結果が得られました。以降は、グラフの装飾のための処理です。\
\

　$x$がとり得る値(`x_valse`の各要素)ごと度数を使って、フレーム切替用のラベルを作成します。

```{r}
# フレーム切替用のラベルを作成
label_vec <- freq_df |> 
  tidyr::pivot_wider(
    id_cols = n, 
    names_from = x, 
    names_prefix = "x", 
    values_from = frequency
  ) |> # 度数列を展開
  tidyr::unite(col = "label", dplyr::starts_with("x"), sep = ", ") |> # 度数情報をまとめて文字列化
  dplyr::mutate(
    label = paste0("phi=", phi, ", M=", M, ", N=", n, "=(", label, ")") %>% 
      factor(., levels = .)
  ) |> # パラメータ情報をまとめて因子化
  dplyr::pull(label) # ベクトルとして取得
head(label_vec)
```

　`pivot_wider()`で、`x`列(`x_vals`)の値ごとの度数列に展開します。データ番号(サンプリング回数)の列`n`と`x_vals`に対応した`M+1`個の列になります。\
　度数列の値を`unite()`で文字列としてまとめて、さらに`paste0()`でパラメータの値と結合し、因子型に変換します。\
　作成したラベル列を`pull()`でベクトルとして取り出します。\

　集計結果のデータフレームにフレーム切替用のラベル列を追加します。

```{r}
# フレーム切替用のラベルを追加
anime_freq_df <- freq_df |> 
  tibble::add_column(parameter = rep(label_vec, each = M+1))
anime_freq_df
```

　`label_vec`の各要素を`M+1`個(`x_vals`の要素数)に複製して、`add_column()`で列として追加します。\
　(M+1)×N行のデータフレームになります。これをヒストグラムの描画に使います。\

　サンプルと対応するラベルをデータフレームに格納します。

```{r}
# サンプルを格納
anime_data_df <- tibble::tibble(
  x = x_n, # サンプル
  parameter = label_vec # フレーム切替用ラベルを追加
)
anime_data_df
```

　N行のデータフレームになります。各サンプリングにおけるサンプルの値を描画するのに使います。\

　二項分布を計算して、データ数分に複製し、対応するラベルを追加します。

```{r}
anime_prob_df <- tibble::tibble(
  x = x_vals, # 確率変数
  probability = dbinom(x = x_vals, size = M, prob = phi), # 確率
  num = N # 複製数
) |> 
  tidyr::uncount(num) |> # データ数分に複製
  tibble::add_column(parameter = rep(label_vec, times = length(x_vals))) |> # フレーム切替用ラベルを追加
  dplyr::arrange(parameter) # サンプリング回数ごとに並べ替え
anime_prob_df
```

　確率分布の情報とデータ数`N`をデータフレームに格納して、`uncount()`で複製します。\
　(M+1)×N行のデータフレームになります。これを二項分布の棒グラフを描画するのに使います。\

　サンプルのヒストグラムのアニメーションを作成します。

```{r, eval=FALSE}
# 二項乱数のヒストグラムのアニメーションを作図:度数
anime_hist_graph <- ggplot() + 
  geom_bar(data = anime_freq_df, mapping = aes(x = x, y = frequency), 
           stat = "identity", position = "dodge", fill = "#00A968") + # 度数
  geom_point(data = anime_data_df, mapping = aes(x = x, y = 0), 
             color = "orange", size = 5) + # サンプル
  gganimate::transition_manual(parameter) + # フレーム
  scale_x_continuous(breaks = x_vals, labels = x_vals) + # x軸目盛
  labs(title = "Binomial Distribution", 
       subtitle = "{current_frame}", 
       x = "x", y = "frequency") # ラベル

# gif画像を作成
gganimate::animate(anime_hist_graph, nframes = N, fps = 100, width = 800, height = 600)
```

　`transition_manual()`にフレームの順序を表す列を指定します。\
　`animate()`のフレーム数の引数に`nframes`にデータ数(サンプルサイズ)、フレームレートの引数`fps`に1秒当たりのフレーム数を指定します。`fps`引数の値が大きいほどフレームが早く切り替わります。\

　相対度数を分布と重ねたアニメーションを作成します。

```{r, eval=FALSE}
# 二項乱数のヒストグラムのアニメーションを作図:相対度数
anime_hist_graph <- ggplot() + 
  geom_bar(data = anime_freq_df, mapping = aes(x = x, y = frequency/n), 
           stat = "identity", position = "dodge", fill = "#00A968") + # 相対度数
  geom_bar(data = anime_prob_df, mapping = aes(x = x, y = probability), 
           stat = "identity", position = "dodge", alpha = 0, color = "darkgreen", linetype = "dashed") + # 元の分布
  geom_point(data = anime_data_df, mapping = aes(x = x, y = 0), 
             color = "orange", size = 5) + # サンプル
  gganimate::transition_manual(parameter) + # フレーム
  scale_x_continuous(breaks = x_vals, labels = x_vals) + # x軸目盛
  coord_cartesian(ylim = c(-0.01, 0.5)) + # 軸の表示範囲
  labs(title = "Binomial Distribution", 
       subtitle = "{current_frame}", 
       x = "x", y = "relative frequency") # ラベル

# gif画像を作成
gganimate::animate(anime_hist_graph, nframes = N, fps = 100, width = 800, height = 600)
```

　サンプルが増えるに従って、ヒストグラムが元の分布に近付くのを確認できます。\
\

　この記事では、二項分布の乱数を確認しました。\
\


# 参考書籍{-}

- 岩田具治『トピックモデル』(機械学習プロフェッショナルシリーズ)講談社,2015年.
- 須山敦志『ベイズ推論による機械学習入門』(機械学習スタートアップシリーズ)杉山将監修,講談社,2017年.
- C.M.ビショップ著,元田 浩・他訳『パターン認識と機械学習 上』丸善出版,2012年.
- 星野満博・西崎雅仁『数理統計の探求』晃洋書房,2012年.


