---
title: |
  確率分布の作図
author: "@anemptyarchive\\thanks{\\url{https://www.anarchive-beta.com/}}"
date: "`r paste('2022/01/08',  format(Sys.time(), '%Y/%m/%d'), sep = ' - ')`"
output:
  pdf_document:
    latex_engine: xelatex
    number_section: true
    toc: true
    toc_depth: 4
    keep_tex: false
header-includes:
  - \usepackage{bookmark}
  - \usepackage{xltxtra}
  - \usepackage{zxjatype}
  - \usepackage[ipa]{zxjafont}
---

```{r setup, include=FALSE}
knitr::opts_chunk$set(
  echo = TRUE, 
  message = FALSE, error = FALSE, warning = FALSE, # メッセージを非表示
  fig.align = "center", # 画像を中央揃え
  fig.width = 5, fig.height = 4, # 画像のサイズ
  dev = "cairo_pdf", dev.args = list(family = "ipaexg"), # {ggplot2}に日本語を組み込む場合の対処
  class.source = "numberLines lineAnchors", # ソースを番号付けする
  class.output = "numberLines lineAnchors chunkout" # 出力を番号付けする
)
```

```{r}
# レンダリング日時
Sys.time()
```

\newpage


# 確率分布


## 離散確率分布


### ベルヌーイ分布

　ベルヌーイ分布(Bernoulli Distribution)の計算と作図を行います。\
\

　利用するパッケージを読み込みます。

```{r}
# 利用するパッケージ
library(tidyverse)
library(gganimate)
```

　分布の変化をアニメーション(gif画像)で確認するのに`gganimate`パッケージを利用します。\
\


#### 定義式の確認

\ 

　コインの裏表やくじの当たり外れのように、2値をとる変数の確率分布をベルヌーイ分布と言います。\
　例えば、コインを投げて表なら1、裏なら0である変数を$x$とします。$x$が0か1の値をとることを$x \in \{0,1\}$で表します。ちなみに、コインを1回投げて表が1回出ることを$x = 1$、表が1回も出ない(裏が出る)ことを$x = 0$で表していると理解しておくと、次の二項分布との関係が分かりやすくなります。\
　$x = 1$となる(表が出る)確率を$\phi$を使って表すことにします。$0 \leq \phi \leq 1$であり、$x = 0$となる(裏が出る)確率は$1 - \phi$になります。\

　ベルヌーイ分布は、パラメータ$\phi$を用いて次の式で定義されます。

$$
\mathrm{Bern}(x | \phi)
    = \phi^x (1 - \phi)^{(1 - x)}
$$

　この式は、コインが表つまり$x = 1$のとき

$$
\begin{aligned}
\mathrm{Bern}(x = 1 | \phi)
   &= \phi^1
      (1 - \phi)^{1-1} \\
   &= \phi * 1 \\
   &= \phi
\end{aligned}
$$

となり、またコインが裏つまり$x = 0$のときは

$$
\begin{aligned}
\mathrm{Bern}(x = 0 | \phi)
   &= \phi^0
      (1 - \phi)^{1-0} \\
   &= 1 * (1 - \phi) \\
   &= 1 - \phi
\end{aligned}
$$

となります。$x^0 = 1$です。\
　このように、$x$の値に対応した確率となるように式が定義されています。\
\

　ベルヌーイ分布の対数をとると

$$
\log \mathrm{Bern}(x | \phi)
    = x \log \phi
      + (1 - x) \log (1 - \phi)
$$

となります。対数の性質より$\log x^a = a \log x$です。\

　ベルヌーイ分布の平均と分散は、次の式で計算できます。詳しくは「統計量の導出」を参照してください。

$$
\begin{aligned}
\mathbb{E}[x]
   &= \phi
\\
\mathbb{V}[x]
   &= \phi (1 - \phi)
\end{aligned}
$$

\ 

　これらの計算を行いグラフを作成します。\
\


#### 確率の計算

\ 

　ベルヌーイ分布に従う確率を計算する方法をいくつか確認します。\
\

　パラメータを設定します。

```{r}
# パラメータを指定
phi <- 0.3

# 確率変数の値を指定
x <- 0
```

　ベルヌーイ分布のパラメータ$0 \leq \phi \leq 1$と確率変数がとり得る値$x \in \{0, 1\}$を指定します。設定した値に従う確率を計算します。\

　まずは、定義式から確率を計算します。

```{r}
# 定義式により確率を計算
prob <- phi^x * (1 - phi)^(1 - x)
prob
```

　ベルヌーイ分布の定義式

$$
p(x | \phi)
    = \phi^x (1 - \phi)^{(1 - x)}
$$

で計算します。\
　対数をとった定義式から計算します。

```{r}
# 対数をとった定義式により確率を計算
ln_prob <- x * log(phi) + (1 - x) * log(1 - phi)
prob <- exp(ln_prob)
prob; ln_prob
```

　対数をとった定義式

$$
\log p(x | \phi)
    = x \log \phi
      + (1 - x) \log (1 - \phi)
$$

を計算します。計算結果の指数をとると確率が得られます。

$$
p(x | \phi)
    = \exp \Bigr(
          \log p(x | \phi)
      \Bigr)
$$

　指数と対数の性質より$\exp(\log x) = x$です。\

　次は、関数を使って確率を計算します。\
　二項分布の確率関数`dbinom()`を使って計算します。

```{r}
# 二項分布の関数により確率を計算
prob <- dbinom(x = x, size = 1, prob = phi)
prob
```

　試行回数の引数`size`に`1`を指定することで、ベルヌーイ分布の確率を計算できます。\
　成功回数の引数`x`に`x`、成功確率の引数`prob`に`phi`を指定します。\

　`log = TRUE`を指定すると対数をとった確率を返します。

```{r}
# 二項分布の対数をとった関数により確率を計算
ln_prob <- dbinom(x = x, size = 1, prob = phi, log = TRUE)
prob <- exp(ln_prob)
prob; ln_prob
```

　計算結果の指数をとると確率が得られます。\

　以降の計算は、変数とパラメータをベクトルに変換しておく必要があります。

```{r}
# ベクトルに変換
phi_v <- c(1 - phi, phi)
x_v <- c(1 - x, x)
phi_v; x_v
```

　$x = 0$となる確率$1 - \phi$と、$x = 1$となる確率$\phi$を持つベクトルを作成して`phi_v`とします。\
　$x = 0$のとき$1 - x = 1$、$x = 1$のとき$1 - x = 0$となるのを利用して、one-hotベクトル(1-of-K符号化法)の$x$を作成して`x_v`とします。\

　多項分布の確率関数`dmultinom()`を使って計算します。

```{r}
# 多項分布の関数により確率を計算
prob <- dmultinom(x = x_v, size = 1, prob = phi_v)
prob
```

　二項分布と同様に、試行回数の引数を`size = 1`として、出現頻度の引数`x`に`x`、出現確率の引数`prob`に`phi_v`を指定します。\

　`log = TRUE`を指定すると対数をとった確率を返します。

```{r}
# 多項分布の対数をとった関数により確率を計算
ln_prob <- dmultinom(x = x_v, size = 1, prob = phi_v, log = TRUE)
prob <- exp(ln_prob)
prob; ln_prob
```

　計算結果の指数をとると確率が得られます。\

　最後に、スライス機能を使って確率を取り出します。

```{r}
# インデックスにより確率を抽出
prob <- phi_v[x+1]
prob
```

　`x`が`0`となる確率は`phi_v`の1番目の要素で、`1`となる確率は`phi_v`の2番目の要素なので、`x`の値に対応するパラメータのインデックスは`x + 1`になります。\
\


#### 統計量の計算

\ 

　ベルヌーイ分布の平均と分散を計算します。\
\

　平均を計算します。

```{r}
# 平均を計算
E_x <- phi
E_x
```

　ベルヌーイ分布の平均は、次の式で計算できます。

$$
\mathbb{E}[x]
    = \phi
$$

　分散を計算します。

```{r}
# 分散を計算
V_x <- phi * (1 - phi)
V_x
```

　ベルヌーイ分布の分散は、次の式で計算できます。

$$
\mathbb{V}[x]
    = \phi (1 - \phi)
$$

\ 


#### グラフの作成

\ 

　`ggplot2`パッケージを利用してベルヌーイ分布のグラフを作成します。\
\

　ベルヌーイ分布の確率変数$x$がとり得る値ごとの確率を計算します。

```{r}
# パラメータを指定
phi <- 0.3

# ベルヌーイ分布の情報を格納
prob_df <- tidyr::tibble(
  x = 0:1, # 確率変数
  probability = c(1 - phi, phi) # 確率
)
prob_df
```

　$x$がとり得る値`0, 1`と、それに対応する確率`1 - phi, phi`をデータフレームに格納します。\

　ベルヌーイ分布のグラフを作成します。

```{r}
# ベルヌーイ分布を作図
ggplot(data = prob_df, mapping = aes(x = x, y = probability)) + # データ
  geom_bar(stat = "identity", position = "dodge", fill = "#00A968") + # 分布
#  geom_vline(xintercept = E_x, color = "orange", size = 1, linetype = "dashed") + # 平均
#  geom_vline(xintercept = E_x - sqrt(V_x), color = "orange", size = 1, linetype = "dotted") + # 平均 - 標準偏差
#  geom_vline(xintercept = E_x + sqrt(V_x), color = "orange", size = 1, linetype = "dotted") + # 平均 + 標準偏差
  scale_x_continuous(breaks = 0:1, labels = 0:1) + # x軸目盛
  labs(title = "Bernoulli Distribution", 
       subtitle = paste0("phi=", phi)) # ラベル
```

　パラメータの値そのままですが、これがベルヌーイ分布のグラフです。\
\


#### パラメータと分布の形状の関係

\ 

　続いて、パラメータ$\phi$の値を少しずつ変更して、分布の変化をアニメーションで確認します。

```{r}
# 作図用のphiの値を作成
phi_vals <- seq(from = 0, to = 1, by = 0.01)

# phiの値ごとに分布を計算
anime_prob_df <- tidyr::tibble()
for(phi in phi_vals) {
  # ベルヌーイ分布の情報を格納
  tmp_prob_df <- tidyr::tibble(
    x = 0:1, # 確率変数
    probability = c(1 - phi, phi), # 確率
    parameter = paste0("phi=", phi) %>% 
      as.factor() # フレーム切替用のラベル
  )
  
  # 結果を結合
  anime_prob_df <- rbind(anime_prob_df, tmp_prob_df)
}
head(anime_prob_df)
```

　$\phi$がとり得る値を作成して`phi_vals`とします。\
　`phi_vals`の値ごとに確率を計算して、`anime_prob_df`に追加していきます。\

　gif画像を作成します。

```{r, eval=FALSE}
# アニメーション用のベルヌーイ分布を作図
anime_prob_graph <- ggplot(data = anime_prob_df, mapping = aes(x = x, y = probability)) + # データ
  geom_bar(stat = "identity", position = "dodge", fill = "#00A968") + # 分布
  gganimate::transition_manual(parameter) + # フレーム
  scale_x_continuous(breaks = 0:1, labels = 0:1) + # x軸目盛
  labs(title = "Bernoulli Distribution", 
       subtitle = "{current_frame}") # ラベル

# gif画像を作成
gganimate::animate(anime_prob_graph, nframes = length(phi_vals), fps = 100)

```

　(定義のままですが、)パラメータ$\phi$の値が大きくなるほど、$x = 0$となる確率が下がり、$x = 1$となる確率が上がるのを確認できます。\
\


#### 乱数の生成

\ 

　ベルヌーイ分布の乱数を生成してヒストグラムを確認します。\
\

　パラメータを指定して、ベルヌーイ分布に従う乱数を生成します。

```{r}
# パラメータを指定
phi <- 0.3

# データ数を指定
N <- 1000

# ベルヌーイ分布に従う乱数を生成
x_n <- rbinom(n = N, size = 1, prob = phi)
x_n[1:5]
```

　二項分布の乱数生成関数`rbinom()`の試行回数の引数`size `に`1`を指定することで、ベルヌーイ分布に従う乱数を生成できます。\
　データ数(サンプルサイズ)の引数`n`に`N`、成功確率の引数`prob`に`phi`を指定します。\

　サンプルの値を集計します。

```{r}
# 乱数を集計して格納
freq_df <- tidyr::tibble(
  x = 0:1, # 確率変数
  frequency = c(sum(x_n == 0), sum(x_n == 1)), # 度数
  proportion = frequency / N # 構成比
)
freq_df
```

　`x_n`に含まれる`0`の要素数は、`sum(x_n == 0)`で得られます。値が`1`の要素数も同様に求めて、データフレームに格納します。\
　また、得られた頻度`frequency`をデータ数`N`で割り、`0`と`1`の構成比を計算します。\

　ヒストグラムを作成します。

```{r}
# サンプルのヒストグラムを作成
ggplot(data = freq_df, mapping = aes(x = x, y = frequency)) + # データ
  geom_bar(stat = "identity", position = "dodge", fill = "#00A968") + # ヒストグラム
  scale_x_continuous(breaks = 0:1, labels = 0:1) + # x軸目盛
  labs(title = "Bernoulli Distribution", 
       subtitle = paste0("phi=", phi, ", N=", N, "=(", sum(x_n == 0), ", ", sum(x_n == 1), ")")) # ラベル
```

\ 

　構成比を分布と重ねて描画します。

```{r}
# サンプルの構成比を作図
ggplot() + 
  geom_bar(data = freq_df, mapping = aes(x = x, y = proportion), 
           stat = "identity", position = "dodge", fill = "#00A968") + # 構成比
  geom_bar(data = prob_df, mapping = aes(x = x, y = probability), 
           stat = "identity", position = "dodge", alpha = 0, color = "darkgreen", linetype = "dashed") + # 真の分布
  scale_x_continuous(breaks = 0:1, labels = 0:1) + # x軸目盛
  labs(title = "Bernoulli Distribution", 
       subtitle = paste0("phi=", phi, ", N=", N, "=(", sum(x_n == 0), ", ", sum(x_n == 1), ")")) # ラベル
```

　データ数が十分に増えると分布に形が近づきます。\
\

　サンプルサイズとヒストグラムの変化をアニメーションで確認します。

```{r, eval=FALSE}
# データ数を指定
N <- 100

# 乱数を1つずつ生成
x_n <- rep(NA, times = N)
anime_freq_df <- tidyr::tibble()
anime_data_df <- tidyr::tibble()
anime_prob_df <- tidyr::tibble()
for(n in 1:N) {
  # ベルヌーイ分布に従う乱数を生成
  x_n[n] <- rbinom(n = 1, size = 1, prob = phi)
  
  # ラベル用のテキストを作成
  label_text <- paste0(
    "phi=", phi, ", N=", n, "=(", sum(x_n[1:n] == 0), ", ", sum(x_n[1:n] == 1), ")"
  )
  
  # n個の乱数を集計して格納
  tmp_freq_df <- tidyr::tibble(
    x = 0:1, # 確率変数
    frequency = c(sum(x_n[1:n] == 0), sum(x_n[1:n] == 1)), # 度数
    proportion = frequency / n, # 構成比
    parameter = as.factor(label_text) # フレーム切替用のラベル
  )
  
  # n番目の乱数を格納
  tmp_data_df <- tidyr::tibble(
    x = x_n[n], # サンプル
    parameter = as.factor(label_text) # フレーム切替用のラベル
  )
  
  # n回目のラベルを付与
  tmp_prob_df <- prob_df %>% 
    mutate(parameter = as.factor(label_text))
  
  # 結果を結合
  anime_freq_df <- rbind(anime_freq_df, tmp_freq_df)
  anime_data_df <- rbind(anime_data_df, tmp_data_df)
  anime_prob_df <- rbind(anime_prob_df, tmp_prob_df)
}
```

　乱数を1つず生成して、結果を`anime_***_df`に追加していきます。

　ヒストグラムのアニメーションを作成します。

```{r, eval=FALSE}
# アニメーション用のサンプルのヒストグラムを作成
anime_hist_graph <- ggplot() + 
  geom_bar(data = anime_freq_df, mapping = aes(x = x, y = frequency), 
           stat = "identity", position = "dodge", fill = "#00A968") + # ヒストグラム
  geom_point(data = anime_data_df, mapping = aes(x = x, y = 0), 
             color = "orange", size= 5) + # サンプル
  scale_x_continuous(breaks = 0:1, labels = 0:1) + # x軸目盛
  gganimate::transition_manual(parameter) + # フレーム
  labs(title = "Bernoulli Distribution", 
       subtitle = "{current_frame}") # ラベル

# gif画像を作成
gganimate::animate(anime_hist_graph, nframes = N, fps = 100)
```

\ 

　構成比のアニメーションを作成します。

```{r, eval=FALSE}
# アニメーション用のサンプルの構成比を作図
anime_prop_graph <- ggplot() + 
  geom_bar(data = anime_freq_df, mapping = aes(x = x, y = proportion), 
           stat = "identity", position = "dodge", fill = "#00A968") + # 構成比
  geom_bar(data = anime_prob_df, mapping = aes(x = x, y = probability), 
           stat = "identity", position = "dodge", alpha = 0, color = "darkgreen", linetype = "dashed") + # 真の分布
  geom_point(data = anime_data_df, mapping = aes(x = x, y = 0), 
             color = "orange", size= 5) + # サンプル
  scale_x_continuous(breaks = 0:1, labels = 0:1) + # x軸目盛
  gganimate::transition_manual(parameter) + # フレーム
  labs(title = "Bernoulli Distribution", 
       subtitle = "{current_frame}") # ラベル

# gif画像を作成
gganimate::animate(anime_prop_graph, nframes = N, fps = 100)
```

　サンプルが増えるに従って、真の分布に近付いていくのを確認できます。\

　以上で、ベルヌーイ分布を確認できました。\
\


### 二項分布

　二項分布(Binomial Distribution)の計算と作図を行います。\
\

　利用するパッケージを読み込みます。

```{r}
# 利用するパッケージ
library(tidyverse)
library(gganimate)
```

　分布の変化をアニメーション(gif画像)で確認するのに`gganimate`パッケージを利用します。\
\


#### 定義式の確認

\ 

　まずは、二項分布の定義式を確認します。\
\

　二項分布は、次の式で定義されます。

$$
\mathrm{Binom}(x | N, \phi)
    = \frac{N!}{(N - x)! x!} \phi^x (1 - \phi)^{N-x}
$$

　この式の対数をとると、次の式になります。

$$
\begin{aligned}
\log \mathrm{Binom}(x | N, \phi)
   &= \log N! - \log (N - x)! - \log x! \\
   &\quad
      + x \log \phi + (N - x) \log (1 - \phi)
\end{aligned}
$$

　平均と分散は、次の式で計算できます。

$$
\begin{aligned}
\mathbb{E}[x_v]
   &= \phi_v
\\
\mathbb{V}[x_v]
   &= \phi_v (1 - \phi_v)
\end{aligned}
$$

\ 

　これらの計算を行いグラフを作成します。\
\


#### 確率の計算

\ 

　二項分布に従う確率を計算する方法をいくつか確認します。\
\

　パラメータを設定します。

```{r}
# パラメータを指定
phi <- 0.3

# 試行回数を指定
M <- 10

# 確率変数の値を指定:(x <= M)
x <- 3
```

　二項分布のパラメータ$0 \leq \phi \leq 1$、試行回数$M$、確率変数がとり得る値$x \in \{0, 1, \cdots, M\}$を指定します。設定した値に従う確率を計算します。\

　まずは、定義式から確率を計算します。

```{r}
# 定義式により確率を計算
C <- gamma(M + 1) / gamma(M - x + 1) / gamma(x + 1)
prob <- C * phi^x * (1 - phi)^(M - x)
prob
```

　二項分布の定義式

$$
\begin{aligned}
C_{\mathrm{Bin}}
   &= \frac{N!}{(N - x)! x!}
\\
p(x | \phi)
   &= C_{\mathrm{Bin}} \phi^x (1 - \phi)^{N-x}
\end{aligned}
$$

で計算します。$C_{\mathrm{Bin}}$は、二項分布の正規化係数です。\
　対数をとった定義式から計算します。

```{r}
# 対数をとった定義式により確率を計算
ln_C <- lgamma(M + 1) - lgamma(M - x + 1) - lgamma(x + 1)
ln_prob <- ln_C + x * log(phi) + (M - x) * log(1 - phi)
prob <- exp(ln_prob)
prob; ln_prob
```

　対数をとった定義式

$$
\begin{aligned}
\log C_{\mathrm{Bin}}
   &= \log N! - \log (N - x)! - \log x!
\\
\log p(x | \phi)
   &= \log C_{\mathrm{Bin}}
      + x \log \phi
      + (N - x) \log (1 - \phi)
\end{aligned}
$$

を計算します。計算結果の指数をとると確率が得られます。

$$
p(x | \phi)
    = \exp \Bigr(
          \log p(x | \phi)
      \Bigr)
$$

\ 

　次は、関数を使って確率を計算します。\
　二項分布の確率関数`dbinom()`を使って計算します。

```{r}
# 二項分布の関数により確率を計算
prob <- dbinom(x = x, size = M, prob = phi)
prob
```

　成功回数の引数`x`に`x`、試行回数の引数`size`に`M`、成功確率の引数`prob`に`phi`を指定します。\
　`log = TRUE`を指定すると対数をとった確率を返します。

```{r}
# 二項分布の対数をとった関数により確率を計算
ln_prob <- dbinom(x = x, size = M, prob = phi, log = TRUE)
prob <- exp(ln_prob)
prob; ln_prob
```

　計算結果の指数をとると確率が得られます。\

　以降の計算は、変数とパラメータをベクトル形式にしておく必要があります。

```{r}
# ベクトルに変換
phi_v <- c(1 - phi, phi)
x_v <- c(M - x, x)
phi_v; x_v
```

　成功しない確率$1 - \phi$と成功確率$\phi$を持つベクトルを作成して`phi_v`とします。\
　失敗回数$M - x$と成功回数$x$を持つベクトルを作成して`x_v`とします。\

　多項分布の確率関数`dmultinom()`を使って計算します。

```{r}
# 多項分布の関数により確率を計算
prob <- dmultinom(x = x_v, size = M, prob = phi_v)
prob
```

　出現頻度の引数`x`に`x_v`、試行回数の引数を`size = M`、出現確率の引数`prob`に`phi_v`を指定します。\
　`log = TRUE`を指定すると対数をとった確率を返します。

```{r}
# 多項分布の対数をとった関数により確率を計算
ln_prob <- dmultinom(x = x_v, size = M, prob = phi_v, log = TRUE)
prob <- exp(ln_prob)
prob; ln_prob
```

　計算結果の指数をとると確率が得られます。\
\


#### 統計量の計算

\ 

　二項分布の平均と分散を計算します。\
\

　平均を計算します。

```{r}
# 平均を計算
E_x <- M * phi
E_x
```

　二項分布の平均は、次の式で計算できます。

$$
\mathbb{E}[x]
    = M \phi
$$

　分散を計算します。

```{r}
# 分散を計算
V_x <- M * phi * (1 - phi)
V_x
```

　二項分布の分散は、次の式で計算できます。

$$
\mathbb{V}[x]
    = M \phi (1 - \phi)
$$

\ 


#### グラフの作成

\ 

　`ggplot2`パッケージを利用してベルヌーイ分布のグラフを作成します。\
\

　二項分布の確率を計算します。

```{r}
# パラメータを指定
phi <- 0.3

# 試行回数を指定
M <- 10

# 作図用のxの値を作成
x_vals <- 0:M

# 二項分布の情報を格納
prob_df <- tidyr::tibble(
  x = x_vals, # 確率変数
  probability = dbinom(x = x_vals, size = M, prob = phi) # 確率
)
head(prob_df)
```

　$x$がとり得る値`0:1`と、それに対応する確率をデータフレームに格納します。\

　二項分布のグラフを作成します。

```{r}
# 二項分布のグラフを作成
ggplot(data = prob_df, mapping = aes(x = x, y = probability)) + # データ
  geom_bar(stat = "identity", position = "dodge", fill = "#00A968") + # 分布
#  geom_vline(xintercept = E_x, color = "orange", size = 1, linetype = "dashed") + # 平均
#  geom_vline(xintercept = E_x - sqrt(V_x), color = "orange", size = 1, linetype = "dotted") + # 平均 - 標準偏差
#  geom_vline(xintercept = E_x + sqrt(V_x), color = "orange", size = 1, linetype = "dotted") + # 平均 + 標準偏差
  scale_x_continuous(breaks = 0:M, labels = 0:M) + # x軸目盛
  labs(title = "Binomial Distribution", 
       subtitle = paste0("phi=", phi, ", M=", M)) # ラベル
```

　二項分布のグラフを描画できました。\
\


#### パラメータと分布の形状の関係

\ 

　パラメータ$\phi$を少しずつ変更して、分布の変化をアニメーションで確認します。

```{r}
# 作図用のphiの値を作成
phi_vals <- seq(from = 0, to = 1, by = 0.01)

# phiの値ごとに分布を計算
anime_prob_df <- tidyr::tibble()
for(phi in phi_vals) {
  # 二項分布の情報を格納
  tmp_prob_df <- tidyr::tibble(
    x = x_vals, # 確率変数
    probability = dbinom(x = x_vals, size = M, prob = phi), # 確率
    parameter = paste0("phi=", phi, ", M=", M) %>% 
      as.factor() # フレーム切替用のラベル
  )
  
  # 結果を結合
  anime_prob_df <- rbind(anime_prob_df, tmp_prob_df)
}
head(anime_prob_df)
```

　`phi_vals`の値ごとに確率を計算して、`anime_prob_df`に追加していきます。\

　gif画像を作成します。

```{r, eval=FALSE}
# アニメーション用の二項分布を作図
anime_prob_graph <- ggplot(data = anime_prob_df, mapping = aes(x = x, y = probability)) + # データ
  geom_bar(stat = "identity", position = "dodge", fill = "#00A968") + # 分布
  scale_x_continuous(breaks = 0:M, labels = 0:M) + # x軸目盛
  gganimate::transition_manual(parameter) + # フレーム
  labs(title = "Binomial Distribution", 
       subtitle = "{current_frame}") # ラベル

# gif画像を作成
gganimate::animate(anime_prob_graph, nframes = length(phi_vals), fps = 100)
```

　パラメータ$\phi$の値が大きくなるほど、成功回数$x$が大きいほど確率が上がるのを確認できます。\
\

　続いて、$\phi$を固定して$M$を変更してみます。

```{r}
# パラメータを指定
phi <- 0.3

# 試行回数の最大値を指定
M_max <- 100

# Mの値ごとに確率を計算
anime_prob_df <- tidyr::tibble()
for(M in 1:M_max) {
  # 作図用のxの値を作成
  x_vals <- 0:M
  
  # 二項分布の情報を格納
  tmp_prob_df <- tidyr::tibble(
    x = x_vals, # 表の回数
    prob = dbinom(x = x_vals, size = M, prob = phi), # 確率
    parameter = paste0("phi=", phi, ", M=", M) %>% 
      as.factor() # フレーム切替用ラベル
  )
  
  # 計算結果を結合
  anime_prob_df <- rbind(anime_prob_df, tmp_prob_df)
}
head(anime_prob_df)
```



```{r, eval=FALSE}
# アニメーション用の二項分布のグラフを作成
anime_prob_graph <- ggplot(data = anime_prob_df, mapping = aes(x = x, y = prob)) + # データ
  geom_bar(stat = "identity", position = "dodge", fill = "#00A968", color = "#00A968") + # 棒グラフ
#  scale_x_continuous(breaks = 0:M_max, labels = 0:M_max) + # x軸目盛
  gganimate::transition_manual(parameter) + # フレーム
  labs(title = "Binomial Distribution", 
       subtitle = "{current_frame}") # ラベル

# gif画像を作成
gganimate::animate(anime_prob_graph, nframes = M_max, fps = 100)
```

　試行回数が増えるに従って、山が移動しているのが分かります。\
\


#### 乱数の生成

\ 

　二項分布の乱数を生成してヒストグラムを確認します。\
\

　パラメータを指定して、二項分布に従う乱数を生成します。

```{r}
# パラメータを指定
phi <- 0.3

# 試行回数を指定
M <- 10

# データ数を指定
N <- 1000

# 二項分布に従う乱数を生成
x_n <- rbinom(n = N, size = M, prob = phi)
x_n[1:5]
```

　二項分布の乱数生成関数`rbinom()`のデータ数(サンプルサイズ)の引数`n`に`N`、試行回数の引数`size `に`1`、成功確率の引数`prob`に`phi`を指定します。\

　作図用にデータフレームに格納します。

```{r}
# 乱数を集計して格納
freq_df <- tidyr::tibble(x = x_n) %>% # 乱数を格納
  dplyr::count(x, name = "frequency") %>% # 頻度を測定
  dplyr::right_join(tidyr::tibble(x = 0:M), by = "x") %>% # 確率変数列を追加
  dplyr::mutate(frequency = tidyr::replace_na(frequency, 0)) %>% # サンプルにない場合のNAを0に置換
  dplyr::mutate(proportion = frequency / N) # 構成比を計算
head(freq_df)
```

　`x_n`に含まれる`0`の要素数は、`sum(x_n == 0)`で得られます。値が`1`の要素数も同様に求めて、データフレームに格納します。\
　また、得られた頻度`frequency`をデータ数`N`で割り、`0`と`1`の構成比を計算します。\

　ヒストグラムを作成します。

```{r}
# サンプルのヒストグラムを作成
ggplot(data = freq_df, mapping = aes(x = x, y = frequency)) + # データ
  geom_bar(stat = "identity", position = "dodge", fill = "#00A968") + # ヒストグラム
  scale_x_continuous(breaks = 0:M, labels = 0:M) + # x軸目盛
  labs(title = "Binomial Distribution", 
       subtitle = paste0("phi=", phi, ", M=", M, 
                         ", N=", N, "=(", paste0(freq_df[["frequency"]], collapse = ", "), ")")) # ラベル
```

\ 

　構成比を分布と重ねて描画します。

```{r}
# サンプルの構成比を作図
ggplot() + 
  geom_bar(data = freq_df, mapping = aes(x = x, y = proportion), 
           stat = "identity", position = "dodge", fill = "#00A968") + # 構成比
  geom_bar(data = prob_df, mapping = aes(x = x, y = probability), 
           stat = "identity", position = "dodge", alpha = 0, color = "darkgreen", linetype = "dashed") + # 真の分布
  scale_x_continuous(breaks = 0:M, labels = 0:M) + # x軸目盛
  labs(title = "Binomial Distribution", 
       subtitle = paste0("phi=", phi, ", M=", M, 
                         ", N=", N, "=(", paste0(freq_df[["frequency"]], collapse = ", "), ")")) # ラベル
```

　データ数が十分に増えると分布のグラフに形が近づきます。\
\

　サンプルサイズとヒストグラムの変化をアニメーションで確認します。

```{r, eval=FALSE}
# データ数を指定
N <- 100

# 乱数を1つずつ生成
x_n <- rep(NA, times = N)
anime_freq_df <- tidyr::tibble()
anime_data_df <- tidyr::tibble()
anime_prob_df <- tidyr::tibble()
for(n in 1:N) {
  # 二項分布に従う乱数を生成
  x_n[n] <- rbinom(n = 1, size = M, prob = phi)
  
  # n個の乱数を集計して格納
  tmp_freq_df <- tidyr::tibble(x = x_n[1:n]) %>% # 乱数を格納
    dplyr::count(x, name = "frequency") %>% # 頻度を測定
    dplyr::right_join(tidyr::tibble(x = 0:M), by = "x") %>% # 確率変数列を追加
    dplyr::mutate(frequency = tidyr::replace_na(frequency, 0)) %>% # サンプルにない場合のNAを0に置換
    dplyr::mutate(proportion = frequency / n) # 構成比を計算
  
  # ラベル用のテキストを作成
  label_text <- paste0(
    "phi=", phi, ", N=", n, "=(", paste0(tmp_freq_df[["frequency"]], collapse = ", "), ")"
  )
  
  # フレーム切替用のラベルを付与
  tmp_freq_df <- tmp_freq_df %>% 
    dplyr::mutate(parameter = as.factor(label_text))
  
  # n番目の乱数を格納
  tmp_data_df <- tidyr::tibble(
    x = x_n[n], 
    parameter = as.factor(label_text) # フレーム切替用のラベル
  )
  
  # n回目のラベルを付与
  tmp_prob_df <- prob_df %>% 
    dplyr::mutate(parameter = as.factor(label_text))
  
  # 結果を結合
  anime_freq_df <- rbind(anime_freq_df, tmp_freq_df)
  anime_data_df <- rbind(anime_data_df, tmp_data_df)
  anime_prob_df <- rbind(anime_prob_df, tmp_prob_df)
}
```

　乱数を1つず生成して、結果を`anime_***_df`に追加していきます。

　ヒストグラムのアニメーションを作成します。

```{r, eval=FALSE}
# アニメーション用のサンプルのヒストグラムを作成
anime_hist_graph <- ggplot() + 
  geom_bar(data = anime_freq_df, mapping = aes(x = x, y = frequency), 
           stat = "identity", position = "dodge", fill = "#00A968") + # ヒストグラム
  geom_point(data = anime_data_df, mapping = aes(x = x, y = 0), 
             color = "orange", size= 5) + # サンプル
  scale_x_continuous(breaks = 0:M, labels = 0:M) + # x軸目盛
  gganimate::transition_manual(parameter) + # フレーム
  labs(title = "Binomial Distribution", 
       subtitle = "{current_frame}") # ラベル

# gif画像を作成
gganimate::animate(anime_hist_graph, nframes = N, fps = 100)
```

\ 

　構成比のアニメーションを作成します。

```{r, eval=FALSE}
# アニメーション用のサンプルの構成比を作図
anime_prop_graph <- ggplot() + 
  geom_bar(data = anime_freq_df, mapping = aes(x = x, y = proportion), 
           stat = "identity", position = "dodge", fill = "#00A968") + # 構成比
  geom_bar(data = anime_prob_df, mapping = aes(x = x, y = probability), 
           stat = "identity", position = "dodge", alpha = 0, color = "darkgreen", linetype = "dashed") + # 真の分布
  geom_point(data = anime_data_df, mapping = aes(x = x, y = 0), 
             color = "orange", size= 5) + # サンプル
  scale_x_continuous(breaks = 0:M, labels = 0:M) + # x軸目盛
  gganimate::transition_manual(parameter) + # フレーム
  labs(title = "Binomial Distribution", 
       subtitle = "{current_frame}") # ラベル

# gif画像を作成
gganimate::animate(anime_prop_graph, nframes = N, fps = 100)
```

　サンプルが増えるに従って、真の分布に近付いていくのを確認できます。\

　以上で、ベルヌーイ分布を確認できました。\
\




<br>


### カテゴリ分布

#### 定義式の確認

\ 

　まずは、カテゴリ分布の定義式を確認します。\
\

　カテゴリ分布は、次の式で定義されます。

$$
\mathrm{Categorical}(\boldsymbol{x} | \boldsymbol{\phi})
  = \prod_{v=1}^V
        \phi_v^{x_v}
$$

　この式の対数をとると、次の式になります。

$$
\log \mathrm{Categorical}(\boldsymbol{x} | \boldsymbol{\phi})
  = \sum_{v=1}^V
        x_v \log \phi_v
$$

　平均と分散は、次の式で計算できます。

$$
\begin{aligned}
\mathbb{E}[x_v]
   &= \phi_v
\\
\mathbb{V}[x_v]
   &= \phi_v (1 - \phi_v)
\end{aligned}
$$

\ 

　これらの計算を行いグラフを作成します。\
\




\ 


### 多項分布


#### 定義式の確認

\ 

　まずは、多項分布の定義式を確認します。\
\

　多項分布は、次の式で定義されます。

$$
\mathrm{Mult}(\boldsymbol{x} | N, \boldsymbol{\phi})
  = \frac{
        N!
    }{
        x_1! x_2! \cdots x_V!
    }
    \prod_{v=1}^V
        \phi_v^{x_v}
$$

　この式の対数をとると、次の式になります。

$$
\log \mathrm{Mult}(\boldsymbol{x} | N, \boldsymbol{\phi})
  = \log N!
    + \sum_{v=1}^V \Bigl\{
        x_v \log \phi_v
        - \log x_v!
      \Bigr\}
$$

　平均と分散は、次の式で計算できます。

$$
\begin{aligned}
\mathbb{E}[x_v]
   &= N \phi_v
\\
\mathbb{V}[x_v]
   &= N \phi_v
      (1 - \phi_v)
\end{aligned}
$$

\ 

　これらの計算を行いグラフを作成します。\
\




## 連続確率分布



### ベータ分布



#### 定義式の確認

\ 

　まずは、ベータ分布の定義式を確認します。\
\

　ベータ分布は、次の式で定義されます。

$$
\mathrm{Beta}(\phi | \alpha, \beta)
  = \frac{
        \Gamma(\alpha + \beta)
    }{
        \Gamma(\alpha) \Gamma(\beta)
    }
    \phi^{\alpha-1}
    (1 - \phi)^{\beta-1}
$$

　この式の対数をとると、次の式になります。

$$
\log \mathrm{Beta}(\phi | \alpha, \beta)
  = \log \Gamma(\alpha + \beta)
    - \log \Gamma(\alpha) - \log \Gamma(\beta)
    + (\alpha-1) \log \phi
    + (\beta - 1) \log (1 - \phi)
$$

　平均と分散は、次の式で計算できます。

$$
\begin{aligned}
\mathbb{E}[\phi]
   &= \frac{\alpha}{\alpha + \beta}
\\
\mathbb{V}[\phi]
   &= \frac{
          \alpha \beta
      }{
          (\alpha + \beta)^2
          (\alpha + \beta + 1)
      }
\end{aligned}
$$

\ 

　これらの計算を行いグラフを作成します。\
\




\ 



\ 


### ディリクレ分布


#### 定義式の確認

\ 

　まずは、ベータ分布の定義式を確認します。\
\

　ベータ分布は、次の式で定義されます。

$$
\mathrm{Dir}(\boldsymbol{\phi} | \boldsymbol{\beta})
  = \frac{
        \Gamma(\sum_{v=1}^V \beta_v)
    }{
        \prod_{v=1}^V \Gamma(\beta_v)
    }
    \prod_{v=1}^V \phi_v^{\beta_v-1}
$$

　この式の対数をとると、次の式になります。

$$
\log \mathrm{Dir}(\boldsymbol{\phi} | \boldsymbol{\beta})
  = \log \Gamma \Bigl(
        \sum_{v=1}^V \beta_v
    \Bigr)
    + \sum_{v=1}^V \left\{
        \log \phi_v^{\beta_v-1}
        - \log \Gamma(\beta_v)
    \right\}
$$

　平均と分散は、次の式で計算できます。

$$
\begin{aligned}
\mathbb{E}[\phi_v]
   &= \frac{\beta_v}{\hat{\beta}}
\\
\mathbb{V}[\phi_v]
   &= \frac{
         \beta_v (\hat{\beta}-\beta_v)
     }{
         \hat{\beta}^2 (\hat{\beta} + 1)
     }
\end{aligned}
$$

\ 

　これらの計算を行いグラフを作成します。\
\


