---
title: |
  カテゴリ分布
author: "@anemptyarchive\\thanks{\\url{https://www.anarchive-beta.com/}}"
date: "`r paste('2022/01/10',  '2022/01/24', sep = ' - ')`"
output:
  pdf_document:
    latex_engine: xelatex
    number_section: true
    toc: true
    toc_depth: 4
    keep_tex: false
header-includes:
  - \usepackage{bookmark}
  - \usepackage{xltxtra}
  - \usepackage{zxjatype}
  - \usepackage[ipa]{zxjafont}
---

```{r setup, include=FALSE}
knitr::opts_chunk$set(
  echo = TRUE, 
  message = FALSE, error = FALSE, warning = FALSE, # メッセージを非表示
  fig.align = "center", # 画像を中央揃え
  fig.width = 5, fig.height = 4, # 画像のサイズ
  dev = "cairo_pdf", dev.args = list(family = "ipaexg"), # {ggplot2}に日本語を組み込む場合の対処
  class.source = "numberLines lineAnchors", # ソースを番号付けする
  class.output = "numberLines lineAnchors chunkout" # 出力を番号付けする
)
```

```{r}
# レンダリング日時
Sys.time()
```

\newpage


# カテゴリ分布の定義式

　カテゴリ分布(Categorical Distribution)の定義を確認します。\
\


## 定義式

　サイコロのように、複数の離散値から1つの値をとる変数の確率分布をカテゴリ分布と言います。\
\

　$V$種類の離散値(クラス)$1, 2, \cdots, V$からランダムに1つの値(クラス)を得ることを考えます。\

　得られた値(クラス・サイコロの出目)が$v$のとき、$v$番目の要素$x_v$が1でそれ以外の要素が0の$V$次元ベクトル(要素数が$V$のベクトル)

$$
\mathbf{x}
    = (x_1, x_2, \cdots, x_V)
$$

で表します。このようなベクトルをone-hotベクトルと言います。ちなみに、試行回数1のときの各クラスの出現回数と考えると、多項分布との関係が分かりやすくなります。\
　$\mathbf{x}$の各要素$x_v$が0か1の値をとることを

$$
x_v \in \{0, 1\}
$$

で表します。\
　1つの要素のみが1なので、全ての要素の和も1

$$
\sum_{v=1}^V x_v = 1
$$

になります。\

　$x_v = 1$(クラス$v$・出目が$v$)となる確率を$\phi_v$で表すことにします。$V$種類のクラスに対応する確率をまとめて

$$
\boldsymbol{\phi}
    = (\phi_1, \phi_2, \cdots, \phi_V)
$$

と表記します。\
　$\boldsymbol{\phi}$の各要素$\phi_v$は、0から1の値をとり、全ての要素の和が1の条件

$$
0 < \phi_v < 1,\ 
\sum_{v=1}^V \phi_v = 1
$$

を満たす必要があります。$\phi_v$が0より大きく1より小さい値をとることを$\phi_v \in (0, 1)$とも表記します。\
\

　カテゴリ分布は、パラメータ$\boldsymbol{\phi}$を用いて次の式で定義されます。

$$
\mathrm{Cat}(\boldsymbol{x} | \boldsymbol{\phi})
  = \prod_{v=1}^V
        \phi_v^{x_v}
$$

　例えば、サイコロの出目が3つまり$V = 6, x_3 = 1$のとき、カテゴリ分布の式は

$$
\begin{aligned}
\mathrm{Cat}(x_3 = 1 | \boldsymbol{\phi})
   &= \prod_{v=1}^6
          \phi_v^{x_v}
\\
   &= \phi_1^0 * \phi_2^0 * \phi_3^1 * \phi_4^0 * \phi_5^0 * \phi_6^0
\\
   &= 1 * 1 * \phi_3 * 1 * 1 * 1
\\
   &= \phi_3
\end{aligned}
$$

となります。指数の定義より$x^0 = 1$です。\
　このように、$x_v$に対応した確率$\phi_v$となるように式が定義されています。\
\

　カテゴリ分布の対数をとると

$$
\log \mathrm{Cat}(\boldsymbol{x} | \boldsymbol{\phi})
  = \sum_{v=1}^V
        x_v \log \phi_v
$$

となります。対数の性質より$\log x^a = a \log x$、$\log (x y) = \log x + \log y$です。\
\


## 他の分布との関係

　クラス数が$V = 2$のとき、$\boldsymbol{\phi} = (\phi_1, \phi_2)$なので

$$
\begin{aligned}
\sum_{v=1}^2 \phi_v
   &= 1 \\
\phi_1 + \phi_2
   &= 1 \\
\phi_2
   &= 1 - \phi_1
\end{aligned}
$$

となります。また、$\mathbf{x} = (x_1, x_2)$なので

$$
\begin{aligned}
\sum_{v=1}^2 x_v
   &= 1 \\
x_1 + x_2
   &= 1 \\
x_2
   &= 1 - x_1
\end{aligned}
$$

となります。よって、$V = 2$のときカテゴリ分布は

$$
\begin{aligned}
\mathrm{Cat}(x | \phi_1, \phi_2)
   &= \prod_{v=1}^2
          \phi_v^{x_v} \\
   &= \phi_1^{x_1}
      \phi_2^{x_2} \\
   &= \phi_1^{x_1}
      (1 - \phi_1)^{1 - x_1}
        = \mathrm{Bern}(x | \phi_1)
\end{aligned}
$$

パラメータ$\phi_1$のベルヌーイ分布と等しくなります。\

　つまり、ベルヌーイ分布はカテゴリ分布の特殊な形であると言えます。逆に、カテゴリ分布はベルヌーイ分布を拡張(多次元化)した形と言えます。\
\


## 統計量の計算式

　カテゴリ分布のクラス$v$における平均と分散は、次の式で計算できます。詳しくは「統計量の導出」を参照してください。

$$
\begin{aligned}
\mathbb{E}[x_v]
   &= \phi_v
\\
\mathbb{V}[x_v]
   &= \phi_v (1 - \phi_v)
\end{aligned}
$$

\ 


# カテゴリ分布の統計量の導出

　青トピ攻略ノートを参照。\
\


# カテゴリ分布の作図

　カテゴリ分布(Categorical Distribution)の計算と作図を行います。\
\

　利用するパッケージを読み込みます。

```{r}
# 利用するパッケージ
library(tidyverse)
library(gganimate)
```

　分布の変化をアニメーション(gif画像)で確認するのに`gganimate`パッケージを利用します。不要であれば省略してください。\
\


## 定義式の確認

　まずは、カテゴリ分布の定義式を確認します。\
\

　カテゴリ分布は、次の式で定義されます。詳しくは「カテゴリ分布の定義式」を参照してください。

$$
\mathrm{Cat}(\boldsymbol{x} | \boldsymbol{\phi})
  = \prod_{v=1}^V
        \phi_v^{x_v}
$$

　ここで、$x_v$はクラス$v$が出現した回数、$\phi_v$はクラス$v$の出現確率です。\
　確率変数の値$\mathbf{x} = (x_1, \cdots, x_V)$はone-hotベクトルで、$x_v \in \{0, 1\}$、$\sum_{v=1}^V x_v = 1$となります。パラメータ$\boldsymbol{\phi} = (\phi_1, \cdots, \phi_V)$は、$\phi_v \in (0, 1)$、$\sum_{v=1}^V \phi_v = 1$を満たす必要があります。\

　この式の対数をとると、次の式になります。

$$
\log \mathrm{Cat}(\boldsymbol{x} | \boldsymbol{\phi})
  = \sum_{v=1}^V
        x_v \log \phi_v
$$

　カテゴリ分布のクラス$v$における平均と分散は、次の式で計算できます。詳しくは「統計量の導出」を参照してください。

$$
\begin{aligned}
\mathbb{E}[x_v]
   &= \phi_v
\\
\mathbb{V}[x_v]
   &= \phi_v (1 - \phi_v)
\end{aligned}
$$

\ 

　これらの計算を行いグラフを作成します。\
\


## 確率の計算

　カテゴリ分布に従う確率を計算する方法をいくつか確認します。\
\

　パラメータを設定します。

```{r}
# パラメータを指定
phi_v <- c(0.2, 0.4, 0.1, 0.3)

# 確率変数の値を指定
x_v <- c(0, 1, 0, 0)
```

　カテゴリ分布のパラメータ$\boldsymbol{\phi} = (\phi_1, \cdots, \phi_V)$、$0 \leq \phi_v \leq 1$、$\sum_{v=1}^V \phi_v = 1$を指定します。\
　確率変数がとり得る値$\mathbf{x} = (x_1, \cdots, x_V)$、$x_v \in \{0, 1\}$、$\sum_{v=1}^V x_v = 1$を指定します。\

　まずは、定義式から確率を計算します。

```{r}
# 定義式により確率を計算
prob <- prod(phi_v^x_v)
prob
```

　カテゴリ分布の定義式

$$
p(\boldsymbol{x} | \boldsymbol{\phi})
  = \prod_{v=1}^V
        \phi_v^{x_v}
$$

で計算します。\

　対数をとった定義式から確率を計算します。

```{r}
# 対数をとった定義式により確率を計算
log_prob <- sum(x_v * log(phi_v))
prob <- exp(log_prob)
prob; log_prob
```

　対数をとった定義式

$$
\log p(\boldsymbol{x} | \boldsymbol{\phi})
  = \sum_{v=1}^V
        x_v \log \phi_v
$$

を計算します。計算結果の指数をとると確率が得られます。

$$
p(x | \phi)
    = \exp \Bigr(
          \log p(x | \phi)
      \Bigr)
$$

　指数と対数の性質より$\exp(\log x) = x$です。\

　次は、関数を使って確率を計算します。\
　多項分布の確率関数`dmultinom()`を使って計算します。

```{r}
# 多項分布の関数により確率を計算
prob <- dmultinom(x = x_v, size = 1, prob = phi_v)
prob
```

　試行回数の引数`size`に`1`を指定することで、カテゴリ分布の確率を計算できます。\
　出現頻度の引数`x`に`x_v`、出現確率の引数`prob`に`phi_v`を指定します。\

　`log = TRUE`を指定すると対数をとった確率を返します。

```{r}
# 多項分布の対数をとった関数により確率を計算
log_prob <- dmultinom(x = x_v, size = 1, prob = phi_v, log = TRUE)
prob <- exp(log_prob)
prob; log_prob
```

　計算結果の指数をとると確率が得られます。\

　最後に、スライス機能を使って確率を取り出します。

```{r}
# インデックスにより確率を抽出
v <- which(x_v == 1)
prob <- phi_v[v]
prob
```

　`which()`を使って、`x_v`から値が`1`の要素のインデックスを検索して`v`とします。\
　`phi_v`の`v`番目の要素を抽出します。\
\


## 統計量の計算

　カテゴリ分布の平均と分散を計算します。\
\

　クラス$v$の平均を計算します。

```{r}
# クラス番号を指定
v <- 1

# 平均を計算
E_x <- phi_v[v]
E_x
```

　カテゴリ分布の平均は、次の式で計算できます。

$$
\mathbb{E}[x_v]
    = \phi_v
$$

　クラス$v$の分散を計算します。

```{r}
# 分散を計算
V_x <- phi_v[v] * (1 - phi_v[v])
V_x
```

　カテゴリ分布の分散は、次の式で計算できます。

$$
\mathbb{V}[x_v]
    = \phi_v (1 - \phi_v)
$$

\ 


## グラフの作成

　`ggplot2`パッケージを利用してカテゴリ分布のグラフを作成します。\
\

　カテゴリ分布の確率変数がとり得るクラス$v$と対応する確率をデータフレームに格納します。

```{r}
# パラメータを指定
phi_v <- c(0.2, 0.4, 0.1, 0.3)

# クラス数を取得
V <- length(phi_v)

# カテゴリ分布の情報を格納
prob_df <- tidyr::tibble(
  v = 1:V, # クラス
  probability = phi_v # 確率
)
head(prob_df)
```

　$\mathbf{x}$によって表されるクラス番号`1:V`と、各クラスに対応する確率`phi_v`をデータフレームに格納します。\

　カテゴリ分布のグラフを作成します。

```{r}
# カテゴリ分布のグラフを作成
ggplot(data = prob_df, mapping = aes(x = v, y = probability)) + # データ
  geom_bar(stat = "identity", position = "dodge", fill = "#00A968") + # 棒グラフ
  scale_x_continuous(breaks = 0:V, labels = 0:V) + # x軸目盛
  labs(title = "Categorical Distribution", 
       subtitle = paste0("phi=(", paste0(phi_v, collapse = ", "), ")")) # ラベル
```

　パラメータの値そのままですが、これがカテゴリ分布のグラフです。\
\


## パラメータと分布の形状の関係

　続いて、パラメータ$\phi_v$の値を少しずつ変更して、分布の変化をアニメーションで確認します。

```{r}
# 作図用のphi_1の値を作成
phi_vals <- seq(from = 0, to = 1, by = 0.01)

# クラス数を指定
V <- 3

# phiの値ごとに分布を計算
anime_prob_df <- tidyr::tibble()
for(phi in phi_vals) {
  # phi_1以外の割り当てを指定
  phi_v <- c(phi, (1 - phi) * 0.6, (1 - phi) * 0.4)
  
  # カテゴリ分布の情報を格納
  tmp_prob_df <- tidyr::tibble(
    v = 1:V, # クラス
    probability = phi_v, # 確率
    parameter = paste0("phi=(", paste0(round(phi_v, 2), collapse = ", "), ")") %>% 
      as.factor() # フレーム切替用のラベル
  )
  
  # 結果を結合
  anime_prob_df <- rbind(anime_prob_df, tmp_prob_df)
}
head(anime_prob_df)
```

　$\phi_1$がとり得る値を作成して`phi_vals`とします。\
　`for()`ループを使って`phi_vals`の値ごとに`phi_v`を更新して、`anime_prob_df`に追加していきます。$\phi_1$以外の確率の和$1 - \phi_1$を他のクラスの確率として割り振ります。\

　gif画像を作成します。

```{r, eval=FALSE}
# アニメーション用のカテゴリ分布を作図
anime_prob_graph <- ggplot(data = anime_prob_df, mapping = aes(x = v, y = probability)) + # データ
  geom_bar(stat = "identity", position = "dodge", fill = "#00A968") + # 分布
  scale_x_continuous(breaks = 0:V, labels = 0:V) + # x軸目盛
  gganimate::transition_manual(parameter) + # フレーム
  labs(title = "Categorical Distribution", 
       subtitle = "{current_frame}") # ラベル

# gif画像を作成
gganimate::animate(anime_prob_graph, nframes = length(phi_vals), fps = 100)
```

　(定義のままですが、)パラメータ$\phi_1$の値が大きいほど、$x_1 = 1$となる確率が高く、他のクラスとなる確率が低いを確認できます。\
\


## 乱数の生成

　カテゴリ分布の乱数を生成してヒストグラムを確認します。\
\

　パラメータを指定して、カテゴリ分布に従う乱数を生成します。

```{r}
# パラメータを指定
phi_v <- c(0.2, 0.4, 0.1, 0.3)

# クラス数を取得
V <- length(phi_v)

# データ数を指定
N <- 1000

# カテゴリ分布に従う乱数を生成
x_nv <- rmultinom(n = N, size = 1, prob = phi_v) %>% 
  t()
x_nv[1:5, ]
```

　多項分布の乱数生成関数`rmultinom()`の試行回数の引数`size `に`1`を指定することで、カテゴリ分布に従う乱数を生成できます。\
　データ数(サンプルサイズ)の引数`n`に`N`、成功確率の引数`prob`に`phi_v`を指定します。\

　各データに割り当てられたクラス番号を抽出します。

```{r}
# クラス番号を抽出
x_n <- which(x = t(x_nv) == 1, arr.ind = TRUE)[, "row"]
x_n[1:5]
```

　`which()`を使って、`x_nv`の各行から値が`1`の列番号を抽出できます。ここでは`x_n`は使いません。\

　サンプルの値を集計します。

```{r}
# 乱数を集計して格納
freq_df <- tidyr::tibble(
  v = 1:V, # クラス
  frequency = colSums(x_nv), # 頻度
  proportion = frequency / N
)
head(freq_df)
```

　`x_nv`の列ごとに和をとると、各クラスの出現頻度(各クラスが割り当てられたデータ数)を得られます。\
　また、得られた頻度`frequency`をデータ数`N`で割り、`1`から`V`の構成比を計算します。\

　ヒストグラムを作成します。

```{r}
# サンプルのヒストグラムを作成
ggplot(data = freq_df, mapping = aes(x = v, y = frequency)) + # データ
  geom_bar(stat = "identity", position = "dodge", fill = "#00A968") + # 棒グラフ
  scale_x_continuous(breaks = 0:V, labels = 0:V) + # x軸目盛
  labs(title = "Categorical Distribution", 
       subtitle = paste0("phi=(", paste0(phi_v, collapse = ", "), ")", 
                         ", N=", N, "=(", paste0(colSums(x_nv), collapse = ", "), ")")) # ラベル
```

\ 

　構成比を分布と重ねて描画します。

```{r}
# サンプルの構成比を作図
ggplot() + 
  geom_bar(data = freq_df, mapping = aes(x = v, y = proportion), 
           stat = "identity", position = "dodge", fill = "#00A968") + # 構成比
  geom_bar(data = prob_df, mapping = aes(x = v, y = probability), 
           stat = "identity", position = "dodge", alpha = 0, color = "darkgreen", linetype = "dashed") + # 真の分布
  scale_x_continuous(breaks = 0:V, labels = 0:V) + # x軸目盛
  labs(title = "Categorical Distribution", 
       subtitle = paste0("phi=(", paste0(phi_v, collapse = ", "), ")", 
                         ", N=", N, "=(", paste0(colSums(x_nv), collapse = ", "), ")")) # ラベル
```

　データ数が十分に増えると分布のグラフに形が近づきます。\
\

　サンプルサイズとヒストグラムの変化をアニメーションで確認します。

```{r}
# データ数を指定
N <- 100

# 乱数を1つずつ生成
x_nv <- matrix(NA, nrow = N, ncol = V)
anime_freq_df <- tidyr::tibble()
anime_data_df <- tidyr::tibble()
anime_prob_df <- tidyr::tibble()
for(n in 1:N) {
  # カテゴリ分布に従う乱数を生成
  x_nv[n, ] <- rmultinom(n = 1, size = 1, prob = phi_v) %>% 
    as.vector()
  
  # ラベル用のテキストを作成
  label_text <- paste0(
    "phi=(", paste0(phi_v, collapse = ", "), ")", 
    ", N=", n, "=(", paste0(colSums(x_nv, na.rm = TRUE), collapse = ", "), ")"
  )
  
  # n個の乱数を集計して格納
  tmp_freq_df <- tidyr::tibble(
    v = 1:V, # クラス
    frequency = colSums(x_nv, na.rm = TRUE), # 頻度
    proportion = frequency / n, # 割合
    parameter = as.factor(label_text) # フレーム切替用のラベル
  )
  
  # n番目の乱数を格納
  tmp_data_df <- tidyr::tibble(
    v = which(x_nv[n, ] == 1), # サンプルのクラス番号
    parameter = as.factor(label_text) # フレーム切替用のラベル
  )
  
  # n回目のラベルを付与
  tmp_prob_df <- prob_df %>% 
    dplyr::mutate(parameter = as.factor(label_text))
  
  # 結果を結合
  anime_freq_df <- rbind(anime_freq_df, tmp_freq_df)
  anime_data_df <- rbind(anime_data_df, tmp_data_df)
  anime_prob_df <- rbind(anime_prob_df, tmp_prob_df)
}
head(anime_freq_df)
```

　乱数を1つず生成して、結果を`anime_***_df`に追加していきます。

　ヒストグラムのアニメーションを作成します。

```{r, eval=FALSE}
# アニメーション用のサンプルのヒストグラムを作成
anime_freq_graph <- ggplot() + # データ
  geom_bar(data = anime_freq_df, mapping = aes(x = v, y = frequency), 
           stat = "identity", position = "dodge", fill = "#00A968") + # ヒストグラム
  geom_point(data = anime_data_df, mapping = aes(x = v, y = 0), 
             color = "orange", size = 5) + # サンプル
  scale_x_continuous(breaks = 0:V, labels = 0:V) + # x軸目盛
  gganimate::transition_manual(parameter) + # フレーム
  labs(title = "Categorical Distribution", 
       subtitle = "{current_frame}") # ラベル

# gif画像を作成
gganimate::animate(anime_freq_graph, nframes = N, fps = 100)
```

\ 

　構成比のアニメーションを作成します。

```{r, eval=FALSE}
# アニメーション用のサンプルの構成比を作図
anime_prop_graph <- ggplot() + # データ
  geom_bar(data = anime_freq_df, mapping = aes(x = v, y = proportion), 
           stat = "identity", position = "dodge", fill = "#00A968") + # 構成比
  geom_bar(data = anime_prob_df, mapping = aes(x = v, y = probability), 
           stat = "identity", position = "dodge", alpha = 0, color = "darkgreen", linetype = "dashed") + # 真の分布
  geom_point(data = anime_data_df, mapping = aes(x = v, y = 0), 
             color = "orange", size = 5) + # 乱数
  scale_x_continuous(breaks = 0:V, labels = 0:V) + # x軸目盛
  gganimate::transition_manual(parameter) + # フレーム
  labs(title = "Categorical Distribution", 
       subtitle = "{current_frame}") # ラベル

# gif画像を作成
gganimate::animate(anime_prop_graph, nframes = N, fps = 100)
```

　サンプルが増えるに従って、真の分布に近付いていくのを確認できます。\

　以上で、カテゴリ分布を確認できました。\
\

