---
title: "確率分布に利用する関数"
author: "@anemptyarchive\\thanks{\\url{https://www.anarchive-beta.com/}}"
date: "`r format(Sys.time(), '%Y-%m-%d %H:%M:%S')`"
output:
  pdf_document:
    latex_engine: xelatex
    number_section: true
    toc: true
    toc_depth: 4
    keep_tex: false
header-includes:
  - \usepackage{bookmark}
  - \usepackage{xltxtra}
  - \usepackage{zxjatype}
  - \usepackage[ipa]{zxjafont}
---

```{r setup, include=FALSE}
knitr::opts_chunk$set(
  echo = TRUE, 
  message = FALSE, error = FALSE, warning = FALSE, # メッセージを非表示
  fig.align = "center", # 画像を中央揃え
  fig.width = 5, fig.height = 4, # 画像のサイズ
  dev = "cairo_pdf", dev.args = list(family = "ipaexg"), # {ggplot2}に日本語を組み込む場合の対処
  class.source = "numberLines lineAnchors", # ソースを番号付けする
  class.output = "numberLines lineAnchors chunkout" # 出力を番号付けする
)
```

```{r}
# レンダリング日時
Sys.time()
```

\newpage


# ガンマ関数の性質の導出

　ガンマ関数(Gamma Function)の定義と性質を確認します。\
\


## 定義

　ガンマ関数は、次の式で定義されます。

$$
\Gamma(x)
  = \int_0^{\infty}
        u^{x-1}
        e^{-u}
    du
$$

　ここで、$e$はネイピア数です。$e^x = \exp(x)$で表記することもあります。\
\

　ガンマ関数には、次の性質があります。\

$$
\begin{aligned}
\Gamma(x + 1) 
   &= x \Gamma(x)
   &\quad
      (x > 0)
\\
\Gamma(1)
   &= 1
\\
\Gamma(n + 1)
   &= n!
   &\quad
      (n > 0)
\end{aligned}
$$

　これらの性質を導出します。\
\


## 性質1

　まずは、$x$が非負の実数の場合を考えます。ガンマ関数の定義式の$x$を$x + 1$に置き換えます。

$$
\begin{aligned}
\Gamma(x + 1) 
   &= \int_0^{\infty}
          u^{(x+1)-1}
          e^{-u}
      du
\\
   &= \int_0^{\infty}
          u^x
          e^{-u}
      du
\end{aligned}
$$

　部分積分$\int_a^b f'(x) g(x) dx = [f(x) g(x)]_a^b - \int_a^b f(x) g'(x) dx$を行うために、後の項を変形します。\
　微分と積分は打ち消し合うので、$f(x) = \{\int f(x) dx\}'$です。また、係数を含む指数関数の積分$\int e^{ax} dx = \frac{1}{a} e^{ax}$を行います。

$$
\begin{aligned}
e^{-u}
   &=\left\{
          \int
              e^{-u}
          du
      \right\}'
\\
   &= \Bigl\{
          - e^{-u}
      \Bigr\}'
\end{aligned}
$$

　係数を含む指数関数の微分(合成関数の微分)$(e^{ax})' = e^{ax} (a x)' = a e^{ax}$より、この式が成り立つのを確認できます。\
　変形した項に置き換えます。

$$
\Gamma(x + 1)
    = \int_0^{\infty}
          u^{x}
          \Bigl\{
              - e^{-u}
          \Bigr\}'
      du
$$

　$f(x) = - e^{-u}$、$f'(x) = \{- e^{-u}\}'$、$g(x) = u^x$、$g'(x) = x u^{x-1}$として部分積分を行います。

$$
\Gamma(x + 1)
    = \left[
          u^x
          \Bigl(
              - e^{-u}
          \Bigr)
      \right]_0^{\infty}
      - \int_0^{\infty}
          x u^{x-1}
          \Bigl(
              - e^{-u}
          \Bigr)
        du
$$

　定積分$\int_a^b f(x) dx = [F(x)]_a^b = F(b) - F(a)$について、$u \rightarrow \infty$のとき$e^{-u} \rightarrow e^{-\infty} = 0$、$u = 0$のとき$u^x = 0^x = 0$となります。また、$u$と無関係な$-x$を$\int$の外に出します。

$$
\Gamma(x + 1)
    = 0 - 0
      + x
        \int_0^{\infty}
          u^{x-1}
          e^{-u}
        du
$$

　ガンマ関数の定義より置き換えます。

$$
\Gamma(x + 1) 
    = x \Gamma(x)
$$

　1つ目の性質の式が得られました。\
\


## 性質2

　次に、$x$が1の場合を考えます。ガンマ関数の定義式に$x = 1$を代入します。

$$
\begin{aligned}
\Gamma(1)
   &= \int_0^{\infty}
         u^{1-1}
         e^{-u}
      du
\\
   &= \int_0^{\infty}
         u^0
         e^{-u}
      du
\end{aligned}
$$

　性質1のときと同様に、部分積分$\int_a^b f'(x) g(x) dx = [f(x) g(x)]_a^b - \int_a^b f(x) g'(x) dx$を行えるように、項を変形します。また、べき乗の定義より$x^0 = 1$です。

$$
\Gamma(1)
    = \int_0^{\infty}
          1
          \Bigl(
              - e^{-u}
          \Bigr)'
      du
$$

　$f(x) = - e^{-u}$、$f'(x) = \{- e^{-u}\}'$、$g(x) = 1$、$g'(x) = 0$として部分積分を行います。

$$
\Gamma(1)
    = [- e^{-u}]_0^{\infty}
      - \int_0^{\infty}
          0
          \Bigl(
              - e^{-u}
          \Bigr)
        du
$$

　定積分$\int_a^b f(x) dx = [F(x)]_a^b = F(b) - F(a)$について、$u \rightarrow \infty$のとき$e^{-u} \rightarrow e^{-\infty} = 0$、$u = 0$のとき$e^{-u} = e^0 = 1$となります。

$$
\begin{aligned}
\Gamma(1)
   &= 0 - (-1)
      - 0
\\
   &= 1
\end{aligned}
$$

　2つ目の性質の式が得られました。\
\


## 性質3
 
　最後に、$x$が自然数の場合を考えます。性質1の式を用います。

$$
\Gamma(x + 1)
    = x \Gamma(x)
$$

　性質1より$\Gamma(x) = (x - 1) \Gamma(x - 1)$になります。

$$
\Gamma(x + 1)
    = x (x - 1) \Gamma(x - 1)
$$

　同様に、$\Gamma(x - 1) = (x - 2) \Gamma(x - 2)$になるので、更に繰り返します。

$$
\Gamma(x + 1)
    = x (x - 1) (x - 2)
      \cdots
      2 * 1 * \Gamma(1)
$$

　性質2より$\Gamma(x) = 1$なので、式全体が1から$x$の自然数の積(階乗)$x!$となります。

$$
\Gamma(x + 1)
    = x!
$$

　3つ目の性質の式が得られました。\
\


# ディガンマ関数の定義

　ディガンマ関数(Digamma Function)の定義を確認します。\
\


# ベータ関数の定義

　ベータ関数(Beta Function)の定義と性質を確認します。\
\


