---
title: "確率分布に利用する関数"
author: "@anemptyarchive\\thanks{\\url{https://www.anarchive-beta.com/}}"
date: "`r paste('2022/02/28',  '2022/03/03', sep = ' - ')`"
output:
  pdf_document:
    latex_engine: xelatex
    number_section: true
    toc: true
    toc_depth: 4
    keep_tex: false
header-includes:
  - \usepackage{bookmark}
  - \usepackage{xltxtra}
  - \usepackage{zxjatype}
  - \usepackage[ipa]{zxjafont}
---

```{r setup, include=FALSE}
knitr::opts_chunk$set(
  echo = TRUE, 
  message = FALSE, error = FALSE, warning = FALSE, # メッセージを非表示
  fig.align = "center", # 画像を中央揃え
  fig.width = 5, fig.height = 4, # 画像のサイズ
  dev = "cairo_pdf", dev.args = list(family = "ipaexg"), # {ggplot2}に日本語を組み込む場合の対処
  class.source = "numberLines lineAnchors", # ソースを番号付けする
  class.output = "numberLines lineAnchors chunkout" # 出力を番号付けする
)
```

```{r}
# レンダリング日時
Sys.time()
```

\newpage


# ガンマ関数の性質の導出

　ガンマ関数(Gamma Function)の定義と性質を確認します。\
\


## 定義

　ガンマ関数は、次の式で定義されます。

$$
\Gamma(x)
  = \int_0^{\infty}
        u^{x-1}
        e^{-u}
    du
$$

　ここで、$e$はネイピア数です。$e^x = \exp(x)$で表記することもあります。\
\

　ガンマ関数には、次の性質があります。\

$$
\begin{aligned}
\Gamma(x + 1) 
   &= x \Gamma(x)
   &\quad
      (x > 0)
\\
\Gamma(1)
   &= 1
\\
\Gamma(n + 1)
   &= n!
   &\quad
      (n > 0)
\end{aligned}
$$

　これらの性質を導出します。\
\


## 性質1

　まずは、$x$が非負の実数の場合を考えます。ガンマ関数の定義式の$x$を$x + 1$に置き換えます。

$$
\begin{aligned}
\Gamma(x + 1) 
   &= \int_0^{\infty}
          u^{(x+1)-1}
          e^{-u}
      du
\\
   &= \int_0^{\infty}
          u^x
          e^{-u}
      du
\end{aligned}
$$

　部分積分$\int_a^b f'(x) g(x) dx = [f(x) g(x)]_a^b - \int_a^b f(x) g'(x) dx$を行うために、後の項を変形します。\
　微分と積分は打ち消し合うので、$f(x) = \{\int f(x) dx\}'$です。また、係数を含む指数関数の積分$\int e^{ax} dx = \frac{1}{a} e^{ax}$を行います。

$$
\begin{aligned}
e^{-u}
   &=\left\{
          \int
              e^{-u}
          du
      \right\}'
\\
   &= \Bigl\{
          - e^{-u}
      \Bigr\}'
\end{aligned}
$$

　係数を含む指数関数の微分(合成関数の微分)$(e^{ax})' = e^{ax} (a x)' = a e^{ax}$より、この式が成り立つのを確認できます。\
　変形した項に置き換えます。

$$
\Gamma(x + 1)
    = \int_0^{\infty}
          u^{x}
          \Bigl\{
              - e^{-u}
          \Bigr\}'
      du
$$

　$f(x) = - e^{-u}$、$f'(x) = \{- e^{-u}\}'$、$g(x) = u^x$、$g'(x) = x u^{x-1}$として部分積分を行います。

$$
\Gamma(x + 1)
    = \left[
          u^x
          \Bigl(
              - e^{-u}
          \Bigr)
      \right]_0^{\infty}
      - \int_0^{\infty}
          x u^{x-1}
          \Bigl(
              - e^{-u}
          \Bigr)
        du
$$

　定積分$\int_a^b f(x) dx = [F(x)]_a^b = F(b) - F(a)$について、$u \rightarrow \infty$のとき$e^{-u} \rightarrow e^{-\infty} = 0$、$u = 0$のとき$u^x = 0^x = 0$となります。また、$u$と無関係な$-x$を$\int$の外に出します。

$$
\Gamma(x + 1)
    = 0 - 0
      + x
        \int_0^{\infty}
          u^{x-1}
          e^{-u}
        du
$$

　ガンマ関数の定義より置き換えます。

$$
\Gamma(x + 1) 
    = x \Gamma(x)
$$

　1つ目の性質の式が得られました。\
\


## 性質2

　次に、$x$が1の場合を考えます。ガンマ関数の定義式に$x = 1$を代入します。

$$
\begin{aligned}
\Gamma(1)
   &= \int_0^{\infty}
         u^{1-1}
         e^{-u}
      du
\\
   &= \int_0^{\infty}
         u^0
         e^{-u}
      du
\end{aligned}
$$

　性質1のときと同様に、部分積分$\int_a^b f'(x) g(x) dx = [f(x) g(x)]_a^b - \int_a^b f(x) g'(x) dx$を行えるように、項を変形します。また、べき乗の定義より$x^0 = 1$です。

$$
\Gamma(1)
    = \int_0^{\infty}
          1
          \Bigl(
              - e^{-u}
          \Bigr)'
      du
$$

　$f(x) = - e^{-u}$、$f'(x) = \{- e^{-u}\}'$、$g(x) = 1$、$g'(x) = 0$として部分積分を行います。

$$
\Gamma(1)
    = [- e^{-u}]_0^{\infty}
      - \int_0^{\infty}
          0
          \Bigl(
              - e^{-u}
          \Bigr)
        du
$$

　定積分$\int_a^b f(x) dx = [F(x)]_a^b = F(b) - F(a)$について、$u \rightarrow \infty$のとき$e^{-u} \rightarrow e^{-\infty} = 0$、$u = 0$のとき$e^{-u} = e^0 = 1$となります。

$$
\begin{aligned}
\Gamma(1)
   &= 0 - (-1)
      - 0
\\
   &= 1
\end{aligned}
$$

　2つ目の性質の式が得られました。\
\


## 性質3
 
　最後に、$x$が自然数の場合を考えます。性質1の式を用います。

$$
\Gamma(x + 1)
    = x \Gamma(x)
$$

　性質1より$\Gamma(x) = (x - 1) \Gamma(x - 1)$になります。

$$
\Gamma(x + 1)
    = x (x - 1) \Gamma(x - 1)
$$

　同様に、$\Gamma(x - 1) = (x - 2) \Gamma(x - 2)$になるので、更に繰り返します。

$$
\Gamma(x + 1)
    = x (x - 1) (x - 2)
      \cdots
      2 * 1 * \Gamma(1)
$$

　性質2より$\Gamma(x) = 1$なので、式全体が1から$x$の自然数の積(階乗)$x!$となります。

$$
\Gamma(x + 1)
    = x!
$$

　3つ目の性質の式が得られました。\
\


# Rでガンマ関数の作図

　ガンマ関数(Gamma Function)の計算を確認して、グラフを作成します。\
\

　利用するパッケージを読み込みます。

```{r}
# 利用するパッケージ
library(tidyverse)
```

\ 


## 定義式の確認

　まずは、ガンマ関数の定義式を確認します。\
\

　ガンマ関数は、次の式で定義されます。

$$
\Gamma(x)
  = \int_0^{\infty}
        u^{x-1}
        e^{-u}
    du
$$

　ここで、$e$はネイピア数です。ガンマ関数については「ガンマ関数の性質」を参照してください。\
\


## ガンマ関数の計算

　続いて、ガンマ関数の計算方法を確認します。\
\

　ガンマ関数`gamma()`を使って計算します。

```{r}
# 変数の値を指定
x <- 4

# ガンマ関数の計算
y <- gamma(x)
y
```

\ 

　対数ガンマ関数`lgamma()`を使って計算します。

```{r}
# 対数ガンマ関数による計算
log_y <- lgamma(x)
y <- exp(log_y)
y
```

　計算結果の指数をとるとガンマ関数の計算結果が得られます。\
\

　ガンマ関数の計算は非常に大きな値になるため、引数(変数)$x$によっては発散してしまいます。

```{r}
# ガンマ関数を計算:(発散)
gamma(171); gamma(172)
```

\ 

　途中計算などでは、対数ガンマ関数を使うことで計算できます。

```{r}
# 対数ガンマ関数による計算
lgamma(172)
```

\ 

　$x$が0または負の整数の場合は計算できません。

```{r}
# ガンマ関数を計算:(計算できない)
gamma(0); gamma(-3)
```

\ 

　ガンマ関数の計算を確認できました。次は、ガンマ関数を可視化します。\
\


## グラフの作成

　`ggplot2`パッケージを利用して、ガンマ関数のグラフを作成します。\
\


### ・非負の値の場合{-}

　まずは、0より大きい実数$x$を範囲として、ガンマ関数を計算します。

```{r}
# xの値を指定:(x > 0)
x_vals <- seq(from = 0.01, to = 6, by = 0.01)

# ガンマ関数の計算
gamma_df <- tidyr::tibble(
  x = x_vals, 
  y = gamma(x_vals)
)
head(gamma_df)
```

　x軸の値を作成して`x_vals`とします。\
　作成した`x_vals`を用いて、`gamma()`でガンマ関数の計算をします。\
　作図用に、`x_vals`と各要素に対応する計算結果をデータフレームに格納します。\

　ガンマ関数のグラフを作成します。

```{r}
# ガンマ関数を作図
ggplot(data = gamma_df, mapping = aes(x = x, y = y)) + # データ
  geom_line(color = "orange") + # 折れ線グラフ
  labs(title = "Gamma Function", 
       y = expression(Gamma(x))) # ラベル
```

　$x = 0$の垂線に漸近しているのが分かります。\
\


### ・負の値を含む場合{-}

　続いて、負の実数も含めて、ガンマ関数を計算します。

```{r}
# xの値を指定:(0と負の整数は計算できない)
x_vals <- seq(from = -5, to = 5, by = 0.0005)

# ガンマ関数の計算
gamma_df <- tidyr::tibble(
  x = x_vals, 
  y = gamma(x_vals)
)
head(gamma_df)
```

　0と負の整数のとき、計算結果が`NaN`になります。\

　ガンマ関数のグラフを作成します。

```{r}
# ガンマ関数を作図
ggplot(data = gamma_df, mapping = aes(x = x, y = y)) + # データ
  geom_line(color = "orange") + # 折れ線グラフ
  scale_x_continuous(breaks = seq(from = floor(min(x_vals)), to = floor(max(x_vals)))) + # x軸目盛
  ylim(c(-10, 10)) + # y軸の表示範囲
  labs(title = "Gamma Function", 
       y = expression(Gamma(x))) # ラベル
```

　x軸の値が負の整数と0の点において、不連続なグラフになっているのが分かります。\
\


# ディガンマ関数の定義

　ディガンマ関数(Digamma Function)の定義を確認します。\
\


# Rでディガンマ関数の作図

　ディガンマ関数(Digamma Function)の計算を確認して、グラフを作成します。\
\

　利用するパッケージを読み込みます。

```{r}
# 利用するパッケージ
library(tidyverse)
```

\ 


## 定義式の確認

　まずは、ディガンマ関数の定義式を確認します。\
\

　ディガンマ関数は、次の式で定義されます。

$$
\psi(x)
    = \frac{d}{d x} \log \Gamma(x)
    = \frac{1}{\Gamma(x)}
      \frac{d \Gamma(x)}{d x}
$$

　ここで、$\Gamma(x)$はガンマ関数です。対数関数の微分は$\frac{d \log x}{d x} = \frac{1}{x}$です。ガンマ関数については「ガンマ関数の性質」を参照してください。\
\


## ディガンマ関数の計算

　続いて、ディガンマ関数の計算方法を確認します。\
\

　ディガンマ関数`digamma()`を使って計算します。

```{r}
# 変数の値を指定
x <- 4

# ガンマ関数の計算
y <- digamma(x)
y
```

\ 

　$x$が0または負の整数の場合は計算できません。

```{r}
# ディガンマ関数を計算:(計算できない)
digamma(0); digamma(-3)
```

\ 

　ディガンマ関数の計算を確認できました。次は、ディガンマ関数を可視化します。\
\


## グラフの作成

　`ggplot2`パッケージを利用して、ディガンマ関数のグラフを作成します。\
\


### ・非負の値の場合{-}

　まずは、0より大きい実数$x$を範囲として、ディガンマ関数を計算します。

```{r}
# xの値を指定:(x > 0)
x_vals <- seq(from = 0.01, to = 5, by = 0.01)

# ディガンマ関数の計算
digamma_df <- tidyr::tibble(
  x = x_vals, 
  y = digamma(x_vals)
)
head(digamma_df)
```

　x軸の値を作成して`x_vals`とします。\
　作成した`x_vals`を用いて、`digamma()`でディガンマ関数の計算をします。\
　作図用に、`x_vals`と各要素に対応する計算結果をデータフレームに格納します。\

　ガンマ関数のグラフを作成します。

```{r}
# ディガンマ関数を作図
ggplot(data = digamma_df, mapping = aes(x = x, y = y)) + # データ
  geom_line(color = "orange") + # 折れ線グラフ
  labs(title = "Digamma Function", 
       y = expression(psi(x))) # ラベル
```

　$x = 0$の垂線に漸近しているのが分かります。\
\


### ・負の値を含む場合{-}

　続いて、負の実数も含めて、ディガンマ関数を計算します。

```{r}
# xの値を指定:(0と負の整数は計算できない)
x_vals <- seq(from = -5, to = 5, by = 0.002)

# ディガンマ関数の計算
digamma_df <- tidyr::tibble(
  x = x_vals, 
  y = digamma(x_vals)
)
head(digamma_df)
```

　0と負の整数のとき、計算結果が`NaN`になります。\

　ディガンマ関数のグラフを作成します。

```{r}
# ディガンマ関数を作図
ggplot(data = digamma_df, mapping = aes(x = x, y = y)) + # データ
  geom_line(color = "orange") + # 折れ線グラフ
  scale_x_continuous(breaks = seq(from = floor(min(x_vals)), to = floor(max(x_vals)))) + # x軸目盛
  ylim(c(-10, 10)) + # y軸の表示範囲
  labs(title = "Digamma Function", 
       y = expression(psi(x))) # ラベル
```

　x軸の値が負の整数と0の点において、不連続なグラフになっているのが分かります。\
\


# ベータ関数の定義

　ベータ関数(Beta Function)の定義と性質を確認します。\
\


# Rでベータ関数の作図

　ベータ関数(Beta Function)の計算を確認して、グラフを作成します。\
\

　利用するパッケージを読み込みます。

```{r}
# 利用するパッケージ
library(tidyverse)
```

\ 


## 定義式の確認

　まずは、ベータ関数の定義式を確認します。\
\

　ベータ関数は、次の式で定義されます。

$$
B(\alpha,\beta)
    = \int_0^1
          x^{\alpha-1}
          (1 - x)^{\beta-1}
      dx
    = \frac{\Gamma(\alpha) \Gamma(\beta)}{\Gamma(\alpha + \beta)}
$$

　ここで、$\Gamma(x)$はガンマ関数です。ガンマ関数については「ガンマ関数の性質」を参照してください。\
\


## ベータ関数の計算

　続いて、ベータ関数の計算方法を確認します。\
\

　ガンマ関数`gamma()`を使って計算します。

```{r}
# 変数の値を指定
a <- 2.1
b <- 3.2

# ガンマ関数によりベータ関数の計算
z <- gamma(a) * gamma(b) / gamma(a + b)
z
```

　ガンマ関数の定義式

$$
B(\alpha,\beta)
    = \frac{\Gamma(\alpha) \Gamma(\beta)}{\Gamma(\alpha + \beta)}
$$

を計算します。\

　対数ガンマ関数`lgamma()`を使って計算します。

```{r}
# ガンマ関数によりベータ関数の計算
log_z <- lgamma(a) + lgamma(b) - lgamma(a + b)
z <- exp(log_z)
z
```

　対数をとった定義式

$$
\log B(\alpha,\beta)
    = \log \Gamma(\alpha) + \log \Gamma(\beta)
      - \log \Gamma(\alpha + \beta)
$$

を計算します。\
　計算結果の指数をとります。

$$
B(\alpha,\beta)
    = \exp \Bigr(
          \log B(\alpha,\beta)
      \Bigr)
$$

　指数と対数の性質より$\exp(\log x) = x$です。\

　ベータ関数`beta()`を使って計算します。

```{r}
# ベータ関数の計算
z <- beta(a, b)
z
```

\ 

　対数ベータ関数`lbeta()`を使って計算します。

```{r}
# 対数ベータ関数の計算
log_z <- lbeta(a, b)
z <- exp(log_z)
z
```

\ 

　$x$が0または負の整数の場合は計算できません。

```{r}
# ベータ関数の計算:(計算できない)
beta(2.5, 0); beta(-3.5, 2.5)
```

　負の値の計算ができないのは実装上の理由で、定義・数式的には計算できます。\
\

　ベータ関数の計算を確認できました。次は、ベータ関数を可視化します。\
\


## グラフの作成

　`ggplot2`パッケージを利用して、ベータ関数のグラフを作成します。\
\


### ・非負の値の場合{-}

　まずは、0より大きい実数$\alpha, \beta$を範囲として、ベータ関数を計算します。

```{r}
# x軸とy軸の値を指定:(a > 0, b > 0)
a_vals <- seq(from = 0.01, to = 3, by = 0.01)
b_vals <- seq(from = 0.01, to = 3, by = 0.01)
a_vals[1:5]; b_vals[1:5]
```

　x軸($\alpha$)の値を作成して`a_vals`、y軸($\beta$)の値を作成して`b_vals`とします。\

　格子点に変換します。

```{r}
# 格子状の点を作成
points_df  <- expand.grid(alpha = a_vals, beta = b_vals)
a_grid <- points_df[["alpha"]]
b_grid <- points_df[["beta"]]
head(points_df)
```

　`expand.grid()`で`a_vals, b_vals`の全ての組み合わせを持つデータフレームを作成して、各列を取り出して`a_grid, b_grid`とします。引数名に指定した文字列が列名になります。\

　ベータ関数を計算します。

```{r}
# ベータ関数の計算
z_grid <- beta(a_grid, b_grid)

# 値を格納
beta_df <- tidyr::tibble(
  alpha = a_grid, 
  beta = b_grid, 
  z = z_grid
)
head(beta_df)
```

　作成した`a_grid, b_grid`を用いて、`beta()`でベータ関数の計算をします。\
　作図用に、`a_grid, b_grid`と各要素に対応する計算結果をデータフレームに格納します。\

　ベータ関数のグラフを作成します。

```{r}
# ベータ関数を作図
ggplot(data = beta_df, mapping = aes(x = alpha, y = beta, z = z, color = ..level..)) + 
  geom_contour() + # 等高線図
  scale_color_distiller(palette = "Spectral") + # 等高線の色
  coord_fixed(ratio = 1) + # アスペクト比
  labs(title = "Beta Function", 
       x = expression(alpha), y = expression(beta), color = expression(Beta(alpha, beta))) # ラベル

# ベータ関数を作図
ggplot(data = beta_df, mapping = aes(x = alpha, y = beta, z = z, fill = ..level..)) + 
  geom_contour_filled() + # 塗りつぶし等高線図
  scale_fill_brewer(palette = "Spectral", direction = -1) + # 塗りつぶしの色
  coord_fixed(ratio = 1) + # アスペクト比
  labs(title = "Beta Function", 
       x = expression(alpha), y = expression(beta), fill = expression(Beta(alpha, beta))) # ラベル
```

　$\alpha = 0$と$\beta = 0$の垂線に漸近しているのを分かってほしい。\
\


### ・負の値を含む場合{-}

　続いて、負の実数も含めて、ベータ関数を計算します。

```{r}
# x軸とy軸の値を指定:(0と負の整数は計算できない)
a_vals <- seq(from = -2, to = 2, by = 0.01)
b_vals <- seq(from = -2, to = 2, by = 0.01)

# 格子状の点を作成
points_df  <- expand.grid(alpha = a_vals, beta = b_vals)
a_grid <- points_df[["alpha"]]
b_grid <- points_df[["beta"]]

# ベータ関数の計算
z_grid <- gamma(a_grid) * gamma(b_grid) / gamma(a_grid + b_grid)

# 値を格納
beta_df <- tidyr::tibble(
  alpha = a_grid, 
  beta = b_grid, 
  z = z_grid
)
head(beta_df)
```

　ベータ関数`beta()`では負の値を計算できないので、ガンマ関数`gamma()`で計算します。値が大きい場合は対数ガンマ関数`lgamma()`を使ってください。\
　0のとき計算結果が`Inf`、負の整数のとき計算結果が`NaN`になります。\

　ベータ関数のグラフを作成します。

```{r}
# 閾値を指定
threshold <- 10

# ベータ関数を作図
ggplot(data = beta_df, mapping = aes(x = alpha, y = beta, z = z, color = ..level..)) + 
  geom_contour() + # 等高線図:(デフォルト)
  #geom_contour(breaks = seq(from = -threshold, to = threshold, length.out = 10)) + # 等高線図:(線の位置を指定)
  scale_color_distiller(palette = "Spectral") + # 等高線の色
  coord_fixed(ratio = 1) + # アスペクト比
  labs(title = "Beta Function", 
       x = expression(alpha), y = expression(beta), color = expression(Beta(alpha, beta))) # ラベル

# ベータ関数を作図
ggplot(data = beta_df, mapping = aes(x = alpha, y = beta, z = z, fill = ..level..)) + 
  geom_contour_filled() + # 塗りつぶし等高線図:(デフォルト)
  #geom_contour_filled(breaks = seq(from = -threshold, to = threshold, length.out = 10)) + # 塗りつぶし等高線図:(線の位置を指定)
  scale_fill_brewer(palette = "Spectral", direction = -1) + # 塗りつぶしの色
  coord_fixed(ratio = 1) + # アスペクト比
  labs(title = "Beta Function", 
       x = expression(alpha), y = expression(beta), fill = expression(Beta(alpha, beta))) # ラベル
```

```{r, echo=FALSE}
### 資料作成用:(再掲)

# 閾値を指定
threshold <- 10

# ベータ関数を作図
ggplot(data = beta_df, mapping = aes(x = alpha, y = beta, z = z, color = ..level..)) + 
  #geom_contour() + # 等高線図:(デフォルト)
  geom_contour(breaks = seq(from = -threshold, to = threshold, length.out = 10)) + # 等高線図:(線の位置を指定)
  scale_color_distiller(palette = "Spectral") + # 等高線の色
  coord_fixed(ratio = 1) + # アスペクト比
  labs(title = "Beta Function", 
       x = expression(alpha), y = expression(beta), color = expression(Beta(alpha, beta))) # ラベル

# ベータ関数を作図
ggplot(data = beta_df, mapping = aes(x = alpha, y = beta, z = z, fill = ..level..)) + 
  #geom_contour_filled() + # 塗りつぶし等高線図:(デフォルト)
  geom_contour_filled(breaks = seq(from = -threshold, to = threshold, length.out = 10)) + # 塗りつぶし等高線図:(線の位置を指定)
  scale_fill_brewer(palette = "Spectral", direction = -1) + # 塗りつぶしの色
  coord_fixed(ratio = 1) + # アスペクト比
  labs(title = "Beta Function", 
       x = expression(alpha), y = expression(beta), fill = expression(Beta(alpha, beta))) # ラベル
```

```{r, echo=FALSE}
### 資料作成用:(再掲)

# 閾値を指定
threshold <- 100

# ベータ関数を作図
ggplot(data = beta_df, mapping = aes(x = alpha, y = beta, z = z, color = ..level..)) + 
  #geom_contour() + # 等高線図:(デフォルト)
  geom_contour(breaks = seq(from = -threshold, to = threshold, length.out = 10)) + # 等高線図:(線の位置を指定)
  scale_color_distiller(palette = "Spectral") + # 等高線の色
  coord_fixed(ratio = 1) + # アスペクト比
  labs(title = "Beta Function", 
       x = expression(alpha), y = expression(beta), color = expression(Beta(alpha, beta))) # ラベル

# ベータ関数を作図
ggplot(data = beta_df, mapping = aes(x = alpha, y = beta, z = z, fill = ..level..)) + 
  #geom_contour_filled() + # 塗りつぶし等高線図:(デフォルト)
  geom_contour_filled(breaks = seq(from = -threshold, to = threshold, length.out = 10)) + # 塗りつぶし等高線図:(線の位置を指定)
  scale_fill_brewer(palette = "Spectral", direction = -1) + # 塗りつぶしの色
  coord_fixed(ratio = 1) + # アスペクト比
  labs(title = "Beta Function", 
       x = expression(alpha), y = expression(beta), fill = expression(Beta(alpha, beta))) # ラベル
```

　等高線を引くz軸の値を`breaks`引数に指定します。この例では、`-threshold`から`threshold`までの値を等間隔に区切ります。\

　各軸の値が負の整数と0の点において、不連続なグラフになっているのが分かります。\
\


# 参考文献

- 岩田具治『トピックモデル』(機械学習プロフェッショナルシリーズ)講談社,2015年.


