---
title: "ガンマ分布"
author: "@anemptyarchive\\thanks{\\url{https://www.anarchive-beta.com/}}"
date: "`r format(Sys.time(), '%Y-%m-%d %H:%M:%S')`"
output:
  html_document:
    toc: TRUE       # 目次
    toc_depth: 3    # 目次の見出しレベル
    toc_float: TRUE # 目次のスクロール追跡
---

```{r setup, include=FALSE}
knitr::opts_chunk$set(
  echo = TRUE, 
  message = FALSE, error = FALSE, warning = FALSE # メッセージを非表示
)
```

----

【編集履歴】

- 2022/01/26：執筆開始
- 2022/01/28：初稿
- 2022/07/：Rコードを改修

----


# ガンマ分布の計算

　ガンマ分布(Gamma Distribution)の確率密度と統計量を計算します。ガンマ分布については「定義式の確認」を参照してください。\
\


## 確率密度の計算

　ガンマ分布に従う確率密度を計算する方法をいくつか確認します。\
\


### パラメータの設定

　まずは、ガンマ分布のパラメータ$a, b$と確率変数の実現値$\lambda$を設定します。

```{r}
# パラメータを指定
a <- 5
b <- 2

# 確率変数の値を指定
lambda <- 2.5
```

　2つのパラメータ$a > 0, b > 0$、正の実数$\lambda > 0$を指定します。設定した値に従う確率密度を計算します。\
\


### スクラッチで計算

　定義式から計算します。

```{r}
# 定義式により確率密度を計算
C    <- b^a / gamma(a)
dens <- C * lambda^(a - 1) * exp(-b * lambda)
dens
```

　ガンマ分布は、次の式で定義されます。

$$
\begin{aligned}
C_{\mathrm{Gam}}
   &= \frac{b^a}{\Gamma(a)}
\\
\mathrm{Gam}(\lambda | a, b)
   &= C_{\mathrm{Gam}}
      \lambda^{a-1}
      \exp(- b \lambda)
\end{aligned}
$$

　ここで、$C_{\mathrm{Gam}}$はガンマ分布の正規化係数、$\Gamma(x)$はガンマ関数です。\
　ガンマ関数は、`gamma()`で計算できます。\

　対数をとった定義式から計算します。

```{r}
# 対数をとった定義式により確率密度を計算
log_C    <- a * log(b) - lgamma(a)
log_dens <- log_C + (a - 1) * log(lambda) - b * lambda
dens     <- exp(log_dens)
dens; log_dens
```

　対数をとった定義式を計算します。

$$
\begin{aligned}
\log C_{\mathrm{Gam}}
   &= a \log b - \log \Gamma(a)
\\
\log \mathrm{Gam}(\lambda | a, b)
   &= \log C_{\mathrm{Gam}}
      + (a - 1) \log \lambda
      - b \lambda
\end{aligned}
$$

　対数をとったガンマ関数は、`lgamma()`で計算できます。引数の値が大きいと`gamma()`の計算結果が発散してしまいます。その場合でも、`lgamma()`で計算できます。\
　計算結果の指数をとると確率が得られます。

$$
\mathrm{Gam}(\lambda | a, b)
    = \exp \Bigr(
          \log \mathrm{Gam}(\lambda | a, b)
      \Bigr)
$$

　指数と対数の性質より$\exp(\log x) = x$です。\

　次は、関数を使って確率密度を計算します。\
\


### ガンマ分布の関数による計算

　ガンマ分布の確率密度関数`dgamma()`で計算します。

```{r}
# ガンマ分布の関数により確率密度を計算
dens <- dgamma(x = lambda, shape = a, rate = b)
dens
```

　確率変数の引数`x`に`lambda`、形状の引数`shape`に`a`、尺度の引数`rate`に`b`を指定します。\

　`rate`引数の代わりに、`scale`引数でも計算できます。

```{r}
# ガンマ分布の関数により確率密度を計算
dens <- dgamma(x = lambda, shape = a, scale = 1/b)
dens
```

　尺度の引数`scale`に$b$の逆数`1/b`を指定します。\

　`log = TRUE`を指定すると対数をとった確率密度を返します。

```{r}
# ガンマ分布の対数をとった関数により確率密度を計算
log_dens <- dgamma(x = lambda, shape = a, rate = b, log = TRUE)
dens     <- exp(log_dens)
dens; log_dens
```

　計算結果の指数をとると確率密度が得られます。\

　`scale`の場合も同じです。

```{r}
# ガンマ分布の対数をとった関数により確率密度を計算
log_dens <- dgamma(x = lambda, shape = a, scale = 1 / b, log = TRUE)
dens     <- exp(log_dens)
dens; log_dens
```

\ 


## 統計量の計算

　次は、ガンマ分布の期待値・分散・最頻値を計算します。詳しくは「統計量の導出」を参照してください。\
\

　期待値を計算します。

```{r}
# 期待値を計算
E_lambda <- a / b
E_lambda
```

　ガンマ分布の期待値は、次の式で計算できます。

$$
\mathbb{E}[\lambda]
    = \frac{a}{b}
$$

　分散を計算します。

```{r}
# 分散を計算
V_lambda <- a / b^2
V_lambda
```

　ガンマ分布の分散は、次の式で計算できます。

$$
\mathbb{V}[\lambda]
    = \frac{a}{b^2}
$$

　最頻値を計算します。

```{r}
# 最頻値を計算
mode_lambda <- (a - 1) / b
mode_lambda
```

　ガンマ分布の最頻値(モード)は、次の式で計算できます。

$$
\mathrm{mode}[\lambda]
    = \frac{a - 1}{b}
$$

\ 


## 歪度と尖度の計算

　最後に、ガンマ分布の歪度と尖度を計算します。詳しくはいつか書きます。\
\

　歪度を計算します。

```{r}
# 歪度を計算
skewness <- 2 / sqrt(a)
skewness
```

　ガンマ分布の歪度は、次の式で計算できます。

$$
\mathrm{Skewness}
    = \frac{\mathbb{E}[(\lambda - \mu)^3]}{\sigma^3}
    = \frac{2}{\sqrt{a}}
$$

　ここで、$\lambda$の平均$\mu = \mathbb{E}[\lambda]$、標準偏差$\sigma = \sqrt{\mathbb{E}[(\lambda - \mu)^2]}$です。\

　尖度を計算します。

```{r}
# 尖度を計算
kurtosis <- 6 / a
kurtosis
```

　ガンマ分布の尖度は、次の式で計算できます。

$$
\mathrm{Kurtosis}
    = \frac{\mathbb{E}[(\lambda - \mu)^4]}{\sigma^4} - 3
    = \frac{6}{a}
$$

\ 

　この記事では、ガンマ分布の計算を確認しました。次は、グラフを作成します。\
\


# ガンマ分布の作図

　ガンマ分布(Gamma Distribution)のグラフを作成します。ガンマ分布については「定義式の確認」を参照してください。\
\

　利用するパッケージを読み込みます。

```{r, eval=FALSE}
# 利用パッケージ
library(tidyverse)
library(gganimate)
```

```{r, echo=FALSE}
### 資料作成用

# チェック用
library(ggplot2)
```

　この記事では、基本的に`パッケージ名::関数名()`の記法を使うので、パッケージを読み込む必要はありません。ただし、作図コードがごちゃごちゃしないようにパッケージ名を省略しているため、`ggplot2`は読み込む必要があります。\
　`magrittr`パッケージのパイプ演算子`%>%`ではなく、ベースパイプ(ネイティブパイプ)演算子`|>`を使っています。`%>%`に置き換えても処理できます。\
　分布の変化をアニメーション(gif画像)で確認するのに`gganimate`パッケージを利用します。不要であれば省略してください。\
\


## 定義式の確認

　まずは、ガンマ分布の定義式を確認します。\
\

　ガンマ分布は、次の式で定義されます。

$$
\mathrm{Gam}(\lambda | a, b)
    = \frac{b^a}{\Gamma(a)}
      \lambda^{a-1}
      e^{-b\lambda}
$$

　ここで、$a$は形状に関するパラメータ、$b$は尺度に関するパラメータです。\
　確率変数の実現値$\lambda$は、非負の実数$\lambda > 0$となります。パラメータ$a, b$は、$a > 0, b > 0$を満たす必要があります。\
　ガンマ分布は、非負の実数値を生成することから、ポアソン分布のパラメータや1次元ガウス分布の精度パラメータの生成分布や事前分布として利用されます。\

　ガンマ分布の期待値・分散・最頻値は、次の式で計算できます。詳しくはいつか書きます。

$$
\begin{aligned}
\mathbb{E}[\lambda]
   &= \frac{a}{b}
\\
\mathbb{V}[\lambda]
   &= \frac{a}{b^2}
\\
\mathrm{mode}[\lambda]
   &= \frac{a - 1}{b}
\end{aligned}
$$

　ガンマ分布の歪度と尖度は、次の式で計算できます。詳しくはいつか書きます。

$$
\begin{aligned}
\mathrm{Skewness}
   &= \frac{2}{\sqrt{a}}
\\
\mathrm{Kurtosis}
   &= \frac{6}{a}
\end{aligned}
$$

　これらの計算を行いグラフを作成します。\
\


## グラフの作成

　`ggplot2`パッケージを利用して、ガンマ分布のグラフを作成します。ガンマ分布の確率や統計量の計算については「ガンマ分布の計算」を参照してください。\
\

　ガンマ分布のパラメータ$a, b$を設定します。

```{r}
# パラメータを指定
a <- 5
b <- 2
```

　$a > 0, b > 0$の値を指定します。\

　ガンマ分布の確率変数がとり得る値$\lambda$を作成します。

```{r}
# lambdaの値を作成
lambda_vals <- seq(from = 0, to = a/b * 4, length.out = 251)
```

　$\lambda > 0$の値を作成して`lambda_vals`とします。この例では、0から期待値の4倍を範囲とします。$\lambda$がとり得る範囲外の値の場合は、確率密度が0になります。\

　$\lambda$の値ごとの確率密度を計算します。

```{r, fig.width=8, fig.height=6}
# ガンマ分布を計算
dens_df <- tidyr::tibble(
  lambda = lambda_vals, # 確率変数
  density = dgamma(x = lambda_vals, shape = a, rate = b) # 確率密度
)
dens_df
```

　ガンマ分布の確率密度は、`dgamma()`で計算できます。確率変数の引数`x`に`lambda_vals`、形状の引数`shape`に`a`、尺度の引数`rate`に`b`を指定します。\
　`lambda_vals`と、`lambda_vals`の各要素に対応する確率密度をデータフレームに格納します。\

　ガンマ分布のグラフを作成します。

```{r}
# ガンマ分布のグラフを作成
ggplot(data = dens_df, mapping = aes(x = lambda, y = density)) + # データ
  geom_line(color = "#00A968", size = 1) + # 折れ線グラフ
  labs(title = "Gamma Distribution", 
       subtitle = paste0("a=", a, ", b=", b), 
       x = expression(lambda)) # ラベル
```

\ 

　この分布に統計量の情報を重ねて表示します。

```{r, fig.width=8, fig.height=6}
# 補助線用の統計量を計算
E_lambda    <- a / b
s_lambda    <- sqrt(a / b^2)
mode_lambda <- (a - 1) / b

# 統計量を重ねたガンマ分布のグラフを作成:線のみ
ggplot(data = dens_df, mapping = aes(x = lambda, y = density)) + # データ
  geom_line(color = "#00A968", size = 1) + # 分布
  geom_vline(xintercept = E_lambda, color = "blue", size = 1, linetype = "dashed") + # 期待値
  geom_vline(xintercept = E_lambda - s_lambda, color = "orange", size = 1, linetype = "dotted") + # 期待値 - 標準偏差
  geom_vline(xintercept = E_lambda + s_lambda, color = "orange", size = 1, linetype = "dotted") + # 期待値 + 標準偏差
  geom_vline(xintercept = mode_lambda, color = "chocolate", size = 1, linetype = "dashed") + # 最頻値
  labs(title = "Gamma Distribution", 
       subtitle = paste0("a=", a, ", b=", b), 
       x = expression(lambda)) # ラベル
```

　期待値・標準偏差(分散の平方根)・最頻値を計算して、それぞれ`geom_vline()`で垂直線を引きます。標準偏差については期待値から足し引きした値を使います。\
\

　凡例を表示する場合は、垂直線を引く値をデータフレームにまとめます。

```{r}
# 統計量を格納
stat_df <- tibble::tibble(
  statistic = c(E_lambda, E_lambda-s_lambda, E_lambda+s_lambda, mode_lambda), # 統計量
  type = c("mean", "sd", "sd", "mode") # 色分け用ラベル
)
stat_df
```

　各統計量を区別するための文字列も格納します。期待値と標準偏差の差・和は同じタイプとします。\

　線の色や種類、凡例テキストを指定する場合は、設定用の名前付きベクトルを作成します。

```{r}
# 凡例用の設定を作成:(数式表示用)
color_vec <- c(mean = "blue", sd = "orange", mode = "chocolate")
linetype_vec <- c(mean = "dashed", sd = "dotted", mode = "dashed")
label_vec <- c(mean = expression(E(x)), sd = expression(E(x) %+-% sqrt(V(x))), mode = expression(mode(x)))
color_vec; linetype_vec; label_vec
```

　各要素(設定)の名前を`type`列の文字列と対応させて、設定(線の色・種類と数式用のテキスト)を指定します。\

　凡例付きのグラフを作成します。

```{r, fig.width=8, fig.height=6}
# 統計量を重ねたガンマ分布のグラフを作成:凡例付き
ggplot() + 
  geom_line(data = dens_df, mapping = aes(x = lambda, y = density), 
            color = "#00A968", size = 1) + # 分布
  geom_vline(data = stat_df, mapping = aes(xintercept = statistic, color = type, linetype = type), 
             size = 1) + # 統計量
  scale_color_manual(values = color_vec, labels = label_vec, name = "statistic") + # 線の色:(色指定と数式表示用)
  scale_linetype_manual(values = linetype_vec, labels = label_vec, name = "statistic") + # 線の種類:(線指定と数式表示用)
  guides(color = guide_legend(override.aes = list(size = 0.5))) + # 凡例の体裁
  theme(legend.text.align = 0) + # 図の体裁:凡例
  labs(title = "Gamma Distribution", 
       subtitle = paste0("a=", a, ", b=", b), 
       x = expression(lambda), y = "density") # ラベル
```

　`scale_color_manual()`の`values`引数に線の色、`scale_linetype_manual()`の`values`引数に線の種類を指定します。凡例テキストを指定する場合は、それぞれの`labels`引数に指定します。`names`引数は凡例ラベルです。\
　凡例テキストは、`theme()`の`legend.text.align`引数に`0`を指定すると左寄せ、デフォルト(`1`)だと右寄せになります。\

　ガンマ分布は非対称な形状になるので、期待値(オレンジ色の破線)と最頻値(茶色の破線)が一致しません。\
\

　ガンマ分布のグラフを描画できました。以降は、ここまでの作図処理を用いて、パラメータの影響を確認していきます。\
\


## パラメータと分布の関係を並べて比較

　複数のパラメータのグラフを比較することで、パラメータの値と分布の形状の関係を確認します。\
\


### aの影響

　複数の$a$を指定し、$b$を固定して、それぞれ分布を計算します。

```{r}
# パラメータとして利用する値を指定
a_vals <- c(0.1, 1, 2.5, 5, 10.5)

# 固定するパラメータを指定
b <- 5

# lambdaの値を作成
lambda_vals <- seq(from = 0, to = 5, length.out = 501)

# パラメータごとにガンマ分布を計算
res_dens_df <- tidyr::expand_grid(
  lambda = lambda_vals, 
  a = a_vals
) |> # 全ての組み合わせを作成
  dplyr::arrange(a, lambda) |> # パラメータごとに並べ替え
  dplyr::mutate(
    density = dgamma(x = lambda, shape = a, rate = b), 
    parameter = paste0("a=", a, ", b=", b) |> 
      factor(levels = paste0("a=", sort(a_vals), ", b=", b)) # 色分け用ラベル
  ) # 確率密度を計算
res_dens_df
```

　確率変数`lambda_vals`とパラメータ`a_vals`それぞれの要素の全ての組み合わせを`expand_grid()`で作成します。\
　組み合わせごとに確率密度を計算して、パラメータごとにラベルを作成します。ラベルは、グラフの設定や凡例テキストとして使います。文字列型だと文字列の基準で順序が決まるので、因子型にしてパラメータに応じたレベル(順序)を設定します。\

　パラメータごとにガンマ分布を作図します。

```{r, fig.width=8, fig.height=6}
# パラメータごとにガンマ分布のグラフを作成
ggplot(data = res_dens_df, mapping = aes(x = lambda, y = density, color = parameter)) + # データ
  geom_line(size = 1) + # 折れ線グラフ
  coord_cartesian(ylim = c(0, 5)) + # 軸の表示範囲
  theme(legend.text.align = 0) + # 図の体裁:凡例
  labs(title = "Gamma Distribution", 
       x = expression(lambda), y = "density") # ラベル
```

　$a$が小さいほど$\lambda = 0$付近の確率密度が大きくなります。\
\


### bの影響

　続いて、$a$を固定し、複数の$b$を指定して、それぞれ分布を計算します。

```{r}
# 固定するパラメータを指定
a <- 5

# パラメータとして利用する値を指定
b_vals <- c(0.5, 1, 2.5, 5, 10.5, 25)

# パラメータごとにガンマ分布を計算
res_dens_df <- tidyr::expand_grid(
  lambda = lambda_vals, 
  b = b_vals
) |> # 全ての組み合わせを作成
  dplyr::arrange(b, lambda) |> # パラメータごとに並べ替え
  dplyr::mutate(
    density = dgamma(x = lambda, shape = a, rate = b), 
    parameter = paste0("a=", a, ", b=", b) |> 
      factor(levels = paste0("a=", a, ", b=", sort(b_vals))) # 色分け用ラベル
  ) # 確率密度を計算
res_dens_df
```

　`lambda_vals`と`b_vals`の全ての組み合わせを作成して、同様に処理します。\

　作図については同じコードで処理できます。

```{r, echo=FALSE, fig.width=8, fig.height=6}
### 資料作成用:(再掲)

# パラメータごとにガンマ分布のグラフを作成
ggplot(data = res_dens_df, mapping = aes(x = lambda, y = density, color = parameter)) + # データ
  geom_line(size = 1) + # 折れ線グラフ
  coord_cartesian(ylim = c(0, 5)) + # 軸の表示範囲
  theme(legend.text.align = 0) + # 図の体裁:凡例
  labs(title = "Gamma Distribution", 
       x = expression(lambda), y = "density") # ラベル
```

　$b$が大きいほど$\lambda = 0$付近の確率密度が大きくなります。\
\


### aとbの影響

　今度は、$a, b$の組み合わせを指定して、それぞれ分布を計算します。

```{r}
# パラメータとして利用する値を指定
a_vals <- c(0.5, 6, 1, 2.5, 5.5)
b_vals <- c(0.1, 0.9, 1, 10, 5.5)

# パラメータごとにガンマ分布を計算
res_dens_df <- tidyr::expand_grid(
  lambda = lambda_vals, 
  i = 1:length(a_vals) # パラメータ番号
) |> # 全ての組み合わせを作成
  dplyr::arrange(i, lambda) |> # パラメータごとに並べ替え
  dplyr::mutate(
    a = a_vals[i], 
    b = b_vals[i]
  ) |> # パラメータ列を追加
  dplyr::mutate(
    density = dgamma(x = lambda, shape = a, rate = b), 
    parameter = paste0("a=", a, ", b=", b) |> 
      factor() # 色分け用ラベル
  ) # 確率密度を計算
res_dens_df
```

　同じ要素数となるように`a_vals, b_vals`に値を指定します。同じインデックスの値を使って分布を計算します。\
　`lambda_vals`とパラメータのインデックスに対応する値の全ての組み合わせを作成して、`a_vals, b_vals`から値を取り出し、それぞれ確率密度を計算します。\

　作図については同じコードで処理できます。

```{r, echo=FALSE, fig.width=8, fig.height=6}
### 資料作成用:(再掲)

# パラメータごとにガンマ分布のグラフを作成
ggplot(data = res_dens_df, mapping = aes(x = lambda, y = density, color = parameter)) + # データ
  geom_line(size = 1) + # 折れ線グラフ
  coord_cartesian(ylim = c(0, 5)) + # 軸の表示範囲
  theme(legend.text.align = 0) + # 図の体裁:凡例
  labs(title = "Gamma Distribution", 
       x = expression(lambda), y = "density") # ラベル
```

\ 


## パラメータと分布の形状の関係をアニメーションで可視化

　前節では、複数のパラメータのグラフを並べて比較しました。次は、パラメータの値を少しずつ変化させて、分布の形状の変化をアニメーションで確認します。\
\


### aの影響

　$a$の値を変化させ、$b$を固定して、それぞれ分布を計算します。

```{r}
# パラメータとして利用する値を指定
a_vals <- seq(from = 0.1, to = 10, by = 0.1)
length(a_vals) # フレーム数

# 固定するパラメータを指定
b <- 2

# lambdaの値を作成
lambda_vals <- seq(from = 0, to = 5, length.out = 250)

# パラメータごとにガンマ分布を計算
anime_dens_df <- tidyr::expand_grid(
  lambda = lambda_vals, 
  a = a_vals
) |> # 全ての組み合わせを作成
  dplyr::arrange(a, lambda) |> # パラメータごとに並べ替え
  dplyr::mutate(
    density = dgamma(x = lambda, shape = a, rate = b), 
    parameter = paste0("a=", a, ", b=", b) |> 
      factor(levels = paste0("a=", a_vals, ", b=", b)) # フレーム切替用ラベル
  ) # 確率密度を計算
anime_dens_df
```

　値の間隔が一定になるように`a_vals`を作成します。パラメータごとにフレームを切り替えるので、`a_vals`の要素数がアニメーションのフレーム数になります。\
　データフレームの変数名以外は「並べて比較」のときと同じ処理です。アニメーションの作図では、`parameter`列をフレーム切替用のラベルとして使います。\

　ガンマ分布のアニメーション(gif画像)を作成します。

```{r}
# ガンマ分布のアニメーションを作図
anime_dens_graph <- ggplot(data = anime_dens_df, mapping = aes(x = lambda, y = density)) + # データ
  geom_line(color = "#00A968", size = 1) + # 折れ線グラフ
  gganimate::transition_manual(parameter) + # フレーム
  coord_cartesian(ylim = c(0, 5)) + # 軸の表示範囲
  labs(title = "Gamma Distribution", 
       subtitle = "{current_frame}", 
       x = expression(lambda), y = "density") # ラベル

# gif画像を作成
gganimate::animate(anime_dens_graph, nframes = length(a_vals), fps = 10, width = 800, height = 600)
```

　`transition_manual()`にフレームの順序を表す列を指定します。この例では、因子型のラベルのレベルの順に描画されます。\
　`animate()`のフレーム数の引数`nframes`にパラメータ数、フレームレートの引数`fps`に1秒当たりのフレーム数を指定します。`fps`引数の値が大きいほどフレームが早く切り替わります。ただし、値が大きいと意図通りに動作しません。\

　$a$が大きくなるに従って、$\lambda$が大きいほど確率密度が大きくなり(山が右に移動し)ます。これは、期待値と最頻値の計算式からも分かります。\
\


### bの影響

　続いて、$a$を固定し、$b$の値を変化させて、それぞれ分布を計算します。

```{r}
# 固定するパラメータを指定
a <- 2

# パラメータとして利用する値を指定
b_vals <- seq(from = 0.1, to = 10, by = 0.1)
length(a_vals) # フレーム数

# 作図用のlambdaの点を作成
lambda_vals <- seq(from = 0, to = 5, length.out = 251)

# パラメータごとにガンマ分布を計算
anime_dens_df <- tidyr::expand_grid(
  lambda = lambda_vals, 
  b = b_vals
) |> # 全ての組み合わせを作成
  dplyr::arrange(b, lambda) |> # パラメータごとに並べ替え
  dplyr::mutate(
    density = dgamma(x = lambda, shape = a, rate = b), 
    parameter = paste0("a=", a, ", b=", b) |> 
      factor(levels = paste0("a=", a, ", b=", b_vals)) # フレーム切替用ラベル
  ) # 確率密度を計算
anime_dens_df
```

　「並べて比較」や「aの影響」と同様に処理します。\

　「aの影響」のコードで作図できます。フレーム数は`b_vals`の要素数です。

```{r, echo=FALSE}
### 資料作成用:(再掲)

# ガンマ分布のアニメーションを作図
anime_dens_graph <- ggplot(data = anime_dens_df, mapping = aes(x = lambda, y = density)) + # データ
  geom_line(color = "#00A968", size = 1) + # 折れ線グラフ
  gganimate::transition_manual(parameter) + # フレーム
  #coord_cartesian(ylim = c(0, 5)) + # 軸の表示範囲
  labs(title = "Gamma Distribution", 
       subtitle = "{current_frame}", 
       x = expression(lambda), y = "density") # ラベル
```

```{r}
# gif画像を作成
gganimate::animate(anime_dens_graph, nframes = length(b_vals), fps = 10, width = 800, height = 600)
```

　$b$が大きくなるに従って、分布が広がり(山が低くなり)ます。これは、分散の計算式からも分かります。\
\


## 2パラメータの影響をアニメーションで可視化

　前節では、1つのパラメータを固定して、もう1つのパラメータを変化させました。次は、固定するパラメータを複数個指定し、並べてアニメーションを作成します。\
\


### αの影響

　複数の$a$を指定し、$b$の値を変化させて、それぞれ分布を計算します。

```{r}
# 比較する値を指定
a_vals <- c(0.5, 1, 2, 4, 8, 16)

# 変化する値を指定
b_vals <- seq(from = 0.5, to = 10, by = 0.5)
length(b_vals) # フレーム数


# lambdaの値を作成
lambda_vals <- seq(from = 0, to = 5, length.out = 251)

# パラメータごとにガンマ分布を計算
anime_dens_df <- tidyr::expand_grid(
  lambda = lambda_vals, 
  a = a_vals, 
  b = b_vals
) |> # 全ての組み合わせを作成
  dplyr::arrange(a, b, lambda) |> # パラメータごとに並べ替え
  dplyr::mutate(
    dens = dgamma(x = lambda_vals, shape = a, rate = b)
  ) # 確率密度を計算
anime_dens_df
```

　並べて比較する値を`a_vals`に指定します。\
　値の間隔が一定になるように`b_vals`を作成します。\
　`lambda_vals`・`a_vals`・`b_vals`の全ての組み合わせを作成して、それぞれ確率密度を計算します。\

　パラメータごとに画面分割したアニメーション(gif画像)を作成します。

```{r}
# ガンマ分布のアニメーションを作図
anime_dens_graph <- ggplot(data = anime_dens_df, mapping = aes(x = lambda, y = dens, color = as.factor(b))) + # データ
  geom_line(show.legend = FALSE) + # 折れ線グラフ
  gganimate::transition_reveal(b) + # フレーム
  facet_wrap(. ~ a, labeller = label_bquote(a==.(a))) + # グラフの分割
  coord_cartesian(ylim = c(0, 6)) + # 軸の表示範囲
  labs(title = "Gamma Distribution", 
       subtitle = "b={frame_along}", 
       x = expression(lambda), y = "density") # ラベル

# gif画像を作成
gganimate::animate(anime_dens_graph, nframes = length(b_vals)+10, end_pause = 10, fps = 10, width = 1200, height = 600)
```

　`transition_reveal()`を使ってフレームを切り替えると、過去フレームのグラフが表示され続けます。\
　`facet_wrap()`に列を指定すると、その列の値ごとにグラフを分割して描画できます。\
　`animate()`の`end_pause`引数を指定すると、最後のフレームでグラフが一時停止(最後のグラフを指定したフレーム数表示)します。\
\


### bの影響

　続いて、$a$の値を変化させ、複数の$b$を指定して、それぞれ分布を計算します。

```{r}
# 変化する値を指定
a_vals <- seq(from = 0.5, to = 10, by = 0.5)
length(a_vals) # フレーム数

# 比較する値を指定
b_vals <- c(0.5, 1, 2, 4, 8, 12)

# lambdaの値を作成
lambda_vals <- seq(from = 0, to = 5, length.out = 251)

# パラメータごとにガンマ分布を計算
anime_dens_df <- tidyr::expand_grid(
  lambda = lambda_vals, 
  a = a_vals, 
  b = b_vals
) |> # 全ての組み合わせを作成
  dplyr::arrange(b, a, lambda) |> # パラメータごとに並べ替え
  dplyr::mutate(
    dens = dgamma(x = lambda_vals, shape = a, rate = b)
  ) # 確率密度を計算
anime_dens_df
```

　値の間隔が一定になるように`a_vals`を作成します。\
　並べて比較する値を`b_vals`に指定してします。\
　`lambda_vals`・`a_vals`・`b_vals`の全ての組み合わせを作成して、それそれ確率密度を計算します。\

　アニメーションを作成します。

```{r}
# ガンマ分布のアニメーションを作図
anime_dens_graph <- ggplot(data = anime_dens_df, mapping = aes(x = lambda, y = dens, color = as.factor(a))) + # データ
  geom_line(show.legend = FALSE) + # 折れ線グラフ
  gganimate::transition_reveal(a) + # フレーム
  facet_wrap(. ~ b, labeller = label_bquote(b==.(b))) + # グラフの分割
  coord_cartesian(ylim = c(0, 4)) + # 軸の表示範囲
  labs(title = "Gamma Distribution", 
       subtitle = "a={frame_along}", 
       x = expression(lambda), y = "density") # ラベル

# gif画像を作成
gganimate::animate(anime_dens_graph, nframes = length(a_vals)+10, end_pause = 10, fps = 10, width = 1200, height = 600)
```

　「aの影響」の`a`と`b`を置き換えて処理します。\
\


## パラメータと統計量の関係をアニメーションで可視化

　ここまでは、パラメータと分布の関係を確認しました。次は、パラメータと統計量と歪度・尖度の関係をアニメーションで確認します。\
\


### aの影響

　$a$の値を変化させ、$b$を固定して、それぞれ歪度と尖度を計算し、フレーム切替用のラベルを作成します。

```{r}
# パラメータとして利用する値を作成
a_vals <- seq(from = 1, to = 10, by = 0.1)
length(a_vals) # フレーム数

# 固定するパラメータを指定
b <- 2.5


# 作図用のlambdaの点を作成
lambda_vals <- seq(from = 0, to = 5, length.out = 501)

# 歪度を計算
skewness_vec <- 2 / sqrt(a_vals)

# 尖度を計算
kurtosis_vec <- 6 / a_vals

# ラベル用のテキストを作成
param_vec <- paste0(
  "a=", a_vals, ", b=", b, 
  ", skewness=", round(skewness_vec, 3), ", kurtosis=", round(kurtosis_vec, 3)
)
head(param_vec)
```

　パラメータごとに歪度と尖度を計算して、フレーム切替用のラベルとして利用します。\

　パラメータごとに分布を計算します。

```{r}
# パラメータごとにガンマ分布を計算
anime_dens_df <- tidyr::expand_grid(
  lambda = lambda_vals, 
  a = a_vals
) |> # 全ての組み合わせを作成
  dplyr::arrange(a, lambda) |> # パラメータごとに並べ替え
  dplyr::mutate(
    density = dgamma(x = lambda, shape = a, rate = b), 
    parameter = rep(param_vec, each = length(lambda_vals)) |> 
      factor(levels = param_vec) # フレーム切替用ラベル
  ) # 確率密度を計算
anime_dens_df
```

　これまでと同様に処理します。フレーム切替用のラベル(`parameter`列)の値には`param_vec`を使います。\

　パラメータごとに統計量を計算します。

```{r}
# パラメータごとに統計量を計算
anime_stat_df <- tibble::tibble(
  mean = a_vals / b, # 期待値
  sd = sqrt(a_vals / b^2), # 標準偏差
  mode = (a_vals - 1) / b, # 最頻値
  parameter = factor(param_vec, levels = param_vec) # フレーム切替用のラベル
) |> # 統計量を計算
  dplyr::mutate(
    sd_minus = mean - sd, 
    sd_plus = mean + sd
  ) |> # 期待値±標準偏差を計算
  dplyr::select(!sd) |> # 不要な列を削除
  tidyr::pivot_longer(
    cols = !parameter, 
    names_to = "type", 
    values_to = "statistic"
  ) |> # 統計量の列をまとめる
  dplyr::mutate(
    type = stringr::str_replace(type, pattern = "sd_.*", replacement = "sd")) # 期待値±標準偏差のカテゴリを統一
anime_stat_df
```

　期待値・標準偏差・最頻値を計算して、さらに期待値から標準偏差を引いた値と足した値を求めます。\
　期待値・標準偏差の和と差・最頻値の4つの列を`pivot_longer()`でまとめます。列名がラベルになるので、標準偏差の和と差のラベルを統一します。\

　線と凡例の設定用の名前付きベクトルを作成します。

```{r}
# 凡例用の設定を作成:(数式表示用)
color_vec    <- c(mean = "blue", sd = "orange", mode = "chocolate")
linetype_vec <- c(mean = "dashed", sd = "dotted", mode = "dashed")
label_vec    <- c(mean = expression(E(x)), sd = expression(E(x) %+-% sqrt(V(x))), mode = expression(mode(x)))
```

　「グラフの作成」のときと同じ処理です。\

　統計量の情報を重ねたガンマ分布のアニメーション(gif画像)を作成します。

```{r}
# 統計量を重ねた分布のアニメーションを作図
anime_dens_graph <- ggplot() + 
  geom_line(data = anime_dens_df, mapping = aes(x = lambda, y = density), 
            color = "#00A968", size = 1) + # 分布
  geom_vline(data = anime_stat_df, mapping = aes(xintercept = statistic, color = type, linetype = type), 
             size = 1) + # 統計量
  gganimate::transition_manual(parameter) + # フレーム
  scale_color_manual(values = color_vec, labels = label_vec, name = "statistic") + # 線の色:(色指定と数式表示用)
  scale_linetype_manual(values = linetype_vec, labels = label_vec, name = "statistic") + # 線の種類:(線指定と数式表示用)
  guides(color = guide_legend(override.aes = list(size = 0.5))) + # 凡例の体裁
  theme(legend.text.align = 0) + # 図の体裁:凡例
  coord_cartesian(ylim = c(0, 2.5)) + # 軸の表示範囲
  labs(title = "Gamma Distribution", 
       subtitle = "{current_frame}", 
       x = expression(lambda), y = "density") # ラベル

# gif画像を作成
gganimate::animate(anime_dens_graph, nframes = length(a_vals), fps = 10, width = 800, height = 600)
```

\ 


### bの影響

　続いて、$a$を固定し、$b$の値を変化させて、それぞれ歪度と尖度を計算し、フレーム切替用のラベルを作成します。

```{r}
# 固定するパラメータを指定
a <- 2.5

# パラメータとして利用する値を作成
b_vals <- seq(from = 1, to = 10, by = 0.1)
length(b_vals) # フレーム数


# 歪度を計算
skewness <- 2 / sqrt(a)

# 尖度を計算
kurtosis <- 6 / a

# ラベル用のテキストを作成
param_vec <- paste0(
  "a=", a, ", b=", b_vals, 
  ", skewness=", round(skewness, 3), ", kurtosis=", round(kurtosis, 3)
)
head(param_vec)
```

　「aの影響」の`a_vals`を`a`、`b`を`b_vals`に置き換えると処理できます。ただし、歪度と尖度の計算に$b$は使いません。\

　パラメータごとに分布を計算します。

```{r}
# パラメータごとにガンマ分布を計算
anime_dens_df <- tidyr::expand_grid(
  lambda = lambda_vals, 
  b = b_vals
) |> # 全ての組み合わせを作成
  dplyr::arrange(a, b, lambda) |> # パラメータごとに並べ替え
  dplyr::mutate(
    density = dgamma(x = lambda, shape = a, rate = b), 
    parameter = rep(param_vec, each = length(lambda_vals)) |> 
      factor(levels = param_vec) # フレーム切替用ラベル
  ) # 確率密度を計算
anime_dens_df
```

　`param_vec`を使って、これまでと同様に処理します。\

　パラメータごとに統計量を計算します。

```{r}
# パラメータごとに統計量を計算
anime_stat_df <- tibble::tibble(
  mean = a / b_vals, # 期待値
  sd = sqrt(a / b_vals^2), # 標準偏差
  mode = (a - 1) / b_vals, # 最頻値
  parameter = factor(param_vec, levels = param_vec) # フレーム切替用のラベル
) |> # 統計量を計算
  dplyr::mutate(
    sd_minus = mean - sd, 
    sd_plus = mean + sd
  ) |> # 期待値±標準偏差を計算
  dplyr::select(!sd) |> # 不要な列を削除
  tidyr::pivot_longer(
    cols = !parameter, 
    names_to = "type", 
    values_to = "statistic"
  ) |> # 統計量の列をまとめる
  dplyr::mutate(
    type = stringr::str_replace(type, pattern = "sd_.*", replacement = "sd")) # 期待値±標準偏差のカテゴリを統一
anime_stat_df
```

　「aの影響」の`a_vals`を`a`、`b`を`b_vals`に置き換えると処理できます。\

　「aの影響」のコードで作図できます。フレーム数は`b_vals`の要素数です。

```{r, echo=FALSE}
### 資料作成用:(再掲)

# 凡例用の設定を作成:(数式表示用)
color_vec    <- c(mean = "blue", sd = "orange", mode = "chocolate")
linetype_vec <- c(mean = "dashed", sd = "dotted", mode = "dashed")
label_vec    <- c(mean = expression(E(x)), sd = expression(E(x) %+-% sqrt(V(x))), mode = expression(mode(x)))

# 統計量を重ねた分布のアニメーションを作図
anime_dens_graph <- ggplot() + 
  geom_line(data = anime_dens_df, mapping = aes(x = lambda, y = density), 
            color = "#00A968", size = 1) + # 分布
  geom_vline(data = anime_stat_df, mapping = aes(xintercept = statistic, color = type, linetype = type), 
             size = 1) + # 統計量
  gganimate::transition_manual(parameter) + # フレーム
  scale_color_manual(values = color_vec, labels = label_vec, name = "statistic") + # 線の色:(色指定と数式表示用)
  scale_linetype_manual(values = linetype_vec, labels = label_vec, name = "statistic") + # 線の種類:(線指定と数式表示用)
  guides(color = guide_legend(override.aes = list(size = 0.5))) + # 凡例の体裁
  theme(legend.text.align = 0) + # 図の体裁:凡例
  coord_cartesian(ylim = c(0, 2.5)) + # 軸の表示範囲
  labs(title = "Gamma Distribution", 
       subtitle = "{current_frame}", 
       x = expression(lambda), y = "density") # ラベル
```

```{r}
# gif画像を作成
gganimate::animate(anime_dens_graph, nframes = length(a_vals), fps = 10, width = 800, height = 600)
```

\ 

　この記事では、ガンマ分布の作図を確認しました。次は、乱数を生成します。\
\


# ガンマ分布の乱数生成

　ガンマ分布(Binomial Distribution)の乱数を生成します。ガンマ分布については「定義式の確認」を参照してください。\
\

　利用するパッケージを読み込みます。

```{r, eval=FALSE}
# 利用パッケージ
library(tidyverse)
library(gganimate)
```

```{r, echo=FALSE}
### 資料作成用

# チェック用
library(ggplot2)
```

　この記事では、基本的に`パッケージ名::関数名()`の記法を使うので、パッケージを読み込む必要はありません。ただし、作図コードがごちゃごちゃしないようにパッケージ名を省略しているため、`ggplot2`は読み込む必要があります。\
　`magrittr`パッケージのパイプ演算子`%>%`ではなく、ベースパイプ(ネイティブパイプ)演算子`|>`を使っています。`%>%`に置き換えても処理できます。\
　分布の変化をアニメーション(gif画像)で確認するのに`gganimate`パッケージを利用します。不要であれば省略してください。\
\


## サンプリング

　ガンマ分布の乱数を生成します。\
\

　ガンマ分布のパラメータ$\lambda$とデータ数$N$を設定します。

```{r}
# パラメータを指定
a <- 5
b <- 2

# データ数(サンプルサイズ)を指定
N <- 1000
```

　$\lambda > 0$とデータ数(サンプルサイズ)$N$を指定します。\

　ガンマ分布に従う乱数を生成します。

```{r}
# ガンマ分布に従う乱数を生成
lambda_n <- rgamma(n = N, shape = a, rate = b)
head(lambda_n)
```

　ガンマ分布の乱数は、`rgamma()`で生成できます。データ数(サンプルサイズ)の引数`n`に`N`、形状の引数`shape`に`a`、尺度の引数`rate`に`b`を指定します。\
\


## 乱数の可視化

　サンプルのヒストグラムを作成します。

```{r}
# サンプルを格納
data_df <- tidyr::tibble(lambda = lambda_n)

# サンプルのヒストグラムを作成:度数
ggplot(data = data_df, mapping = aes(x = lambda, y = ..count..)) + # データ
  geom_histogram(fill = "#00A968", bins = 30) + # 度数
  labs(title = "Gamma Distribution", 
       subtitle = paste0("a=", a, ", b=", b, ", N=", N), 
       x = expression(lambda), y = "frequency") # ラベル
```

　サンプルをデータフレームに格納して、`geom_histgram()`でヒストグラムを描画します。デフォルト(`y = ..count..`)では、度数のヒストグラムを作成します。集計の範囲については、バーの数の引数`bins`またはバーのサイズの引数`binwidth`を指定します。\
\

　サンプルの密度を確率分布と重ねて描画します。

```{r}
# lambdaの値を作成
lambda_vals <- seq(from = 0, to = max(lambda_n)+1, length.out = 250)

# ガンマ分布を計算
dens_df <- tidyr::tibble(
  lambda = lambda_vals, # 確率変数
  density = dgamma(x = lambda_vals, shape = a, rate = b) # 確率密度
)

# サンプルのヒストグラムを作成:密度
ggplot() + 
  geom_histogram(data = data_df, mapping = aes(x = lambda, y = ..density..), 
                 fill = "#00A968", bins = 30) + # 密度
  geom_line(data = dens_df, mapping = aes(x = lambda, y = density), 
            color = "darkgreen", size = 1, linetype = "dashed") + # 元の分布
  labs(title = "Gamma Distribution", 
       subtitle = paste0("a=", a, ", b=", b, ", N=", N), 
       x = expression(lambda), y = "density") # ラベル
```

　`geom_histogram()`のy軸の引数`y`に`..density..`を指定すると、密度に変換したヒストグラムを描画します。\

　データ数(サンプルサイズ)が十分に増えると、ヒストグラムの形が分布の形に近付きます。\
\


## 乱数と分布の関係をアニメーションで可視化

　次は、サンプルサイズとヒストグラムの形状の関係をアニメーションで確認します。\
\

　パラメータ$\lambda$とデータ数$N$を指定して、ガンマ分布の乱数を生成します。

```{r}
# パラメータを指定
a <- 5
b <- 2

# データ数(フレーム数)を指定
N <- 100

# ガンマ分布に従う乱数を生成
lambda_n <- rgamma(n = N, shape = a, rate = b)
head(lambda_n)
```

　`lambda_n`の`n`番目の要素を、`n`回目にサンプリングされた値とみなします。アニメーションの`n`番目のフレームでは、`n`個のサンプル`lambda_n[1:n]`のヒストグラムを描画します。\

　サンプリング回数ごとに、それまでのサンプルを持つデータフレームを作成します。

```{r}
# サンプルを複製して格納
anime_freq_df <- tibble::tibble(
  lambda = rep(lambda_n, times = N), # サンプル
  n = rep(1:N, times = N), # データ番号
  frame = rep(1:N, each = N) # フレーム番号
) |> # 全ての組み合わせを作成
  dplyr::filter(n <= frame) |> # サンプリング回数以前のサンプルを抽出
  dplyr::mutate(
    parameter = paste0("a=", a, ", b=", b, ", N=", frame) |> 
      factor(levels = paste0("a=", a, ", b=", b, ", N=", 1:N))
  ) # フレーム切替用ラベルを追加
anime_freq_df
```

　データ番号(`n`列)は`1`から`N`の整数が`N`回繰り返すように、フレーム番号(`frame`列)は`1`から`N`の整数が`N`個ずつ並ぶように作成します。サンプルはデータ番号に対応するように複製します。\
　フレーム番号ごとに、それ以下の番号のサンプルを`filter()`で抽出します。\
　フレーム番号をデータ番号として、フレーム切替用のラベル列を作成します。これにより、各フレーム(サンプリング回数)ごとにそれ以前のサンプルを使ってグラフを作成できます。ラベルが文字列型だと文字列の基準で順序が決まるので、因子型にしてサンプリング回数に応じたレベル(順序)を設定します。\

　このデータフレームは、ヒストグラムを描画するのに使います。\

　サンプルと対応するラベルをデータフレームに格納します。

```{r}
# サンプルを格納
anime_data_df <- tidyr::tibble(
  lambda = lambda_n, # サンプル
  parameter = paste0("a=", a, ", b=", b, ", N=", 1:N) |> 
      factor(levels = paste0("a=", a, ", b=", b, ", N=", 1:N)) # フレーム切替用ラベル
)
anime_data_df
```

　このデータフレームは、各サンプリングにおけるサンプルの値を描画するのに使います。\

　サンプルのヒストグラムのアニメーション(gif画像)を作成します。

```{r}
# サンプルのヒストグラムを作成:度数
anime_freq_graph <- ggplot() + 
  geom_histogram(data = anime_freq_df, mapping = aes(x = lambda, y = ..count..), 
                 breaks = seq(from = 0, to = max(lambda_vals), length.out = 30), 
                 fill = "#00A968") + # 度数
  geom_point(data = anime_data_df, mapping = aes(x = lambda, y = 0), 
             color = "orange", size = 5) + # サンプル
  gganimate::transition_manual(parameter) + # フレーム
  labs(title = "Gamma Distribution", 
       subtitle = "{current_frame}", 
       x = expression(lambda), y = "frequency") # ラベル

# gif画像を作成
gganimate::animate(anime_freq_graph, nframes = N, fps = 10, width = 800, height = 600)
```

　集計範囲を固定するために、`geom_histogram()`の`breaks`引数に区切り位置を指定します。この例では、`seq()`を使って`0`から`lambda_vals`の最大値の範囲を`30`等分しています。\

　`transition_manual()`にフレームの順序を表す列を指定します。この例では、因子型のラベルのレベルの順に描画されます。\
　`animate()`のフレーム数の引数`nframes`にデータ数(サンプルサイズ)、フレームレートの引数`fps`に1秒当たりのフレーム数を指定します。`fps`引数の値が大きいほどフレームが早く切り替わります。\

　サンプルの密度を確率分布と重ねたアニメーションを作成します。

```{r}
# lambdaの値を作成
lambda_vals <- seq(from = 0, to = max(lambda_n)+1, length.out = 500)

# ガンマ分布を計算
dens_df <- tidyr::tibble(
  lambda = lambda_vals, # 確率変数
  density = dgamma(x = lambda_vals, shape = a, rate = b) # 確率密度
)

# サンプルのヒストグラムを作成:密度
anime_freq_graph <- ggplot() + 
  geom_histogram(data = anime_freq_df, mapping = aes(x = lambda, y = ..density..), 
                 breaks = seq(from = 0, to = max(lambda_vals), length.out = 30), 
                 fill = "#00A968") + # 密度
  geom_line(data = dens_df, mapping = aes(x = lambda, y = density), 
            color = "darkgreen", size = 1, linetype = "dashed") + # 元の分布
  geom_point(data = anime_data_df, mapping = aes(x = lambda, y = 0), 
             color = "orange", size = 5) + # サンプル
  gganimate::transition_manual(parameter) + # フレーム
  coord_cartesian(ylim = c(NA, max(dens_df[["density"]]*2))) + # 軸の表示範囲
  labs(title = "Gamma Distribution", 
       subtitle = "{current_frame}", 
       x = expression(lambda), y = "density") # ラベル

# gif画像を作成
gganimate::animate(anime_freq_graph, nframes = N, fps = 10, width = 800, height = 600)
```

　サンプルが増えるに従って、ヒストグラムが元の分布に近付くのを確認できます。\
\

　この記事では、ガンマ分布の乱数生成を確認しました。次は、ガンマ分布から確率分布を生成します。\
\


# ガンマ分布から確率分布の生成

　ガンマ分布(Gamma Distribution)からポアソン分布(Poisson Distribution)と1次元ガウス分布(gaussian Distribution)を生成します。ガンマ分布・ポアソン分布・1次元ガウス分布についてはそれぞれ「定義式の確認」を参照してください。\
\

　利用するパッケージを読み込みます。

```{r, eval=FALSE}
# 利用パッケージ
library(tidyverse)
library(patchwork)
```

```{r, echo=FALSE}
### 資料作成用

# チェック用
library(ggplot2)
library(patchwork)
```

　この記事では、基本的に`パッケージ名::関数名()`の記法を使うので、パッケージを読み込む必要はありません。ただし、作図コードがごちゃごちゃしないようにパッケージ名を省略しているため、`ggplot2`は読み込む必要があります。\
　`magrittr`パッケージのパイプ演算子`%>%`ではなく、ベースパイプ(ネイティブパイプ)演算子`|>`を使っています。`%>%`に置き換えても処理できます。  
\


## 生成分布の設定

　まずは、パラメータの生成分布としてガンマ分布を設定して、ポアソン分布と1次元ガウス分布のパラメータを生成(サンプリング)します。\
\

　ガンマ分布のパラメータ$a, b$とサンプルサイズ$N$を設定します。

```{r}
# パラメータを指定
a <- 5
b <- 2

# サンプルサイズを指定
N <- 10
```

　$a > 0, b > 0$の値とサンプルサイズ(パラメータ数)$N$を指定します。\

　ガンマ分布に従う乱数を生成します。

```{r}
# ポアソン分布・ガウス分布のパラメータを生成
lambda_n <- rgamma(n = N, shape = a, rate = b) |> # ガンマ分布の乱数を生成
  sort() # 昇順に並べ替え

# パラメータを格納
param_df <- tibble::tibble(
  lambda = lambda_n, 
  parameter = round(lambda_n, 3) |> 
    factor(), # 色分け用ラベル
  param_rev = round(lambda_n, 3) |> 
    factor(levels = round(rev(lambda_n), 3)) # 色分け用ラベル:逆順
)
param_df
```

　ガンマ分布の乱数は、`rgamma()`で生成できます。データ数(サンプルサイズ)の引数`n`に`N`、形状の引数`shape`に`a`、尺度の引数`rate`に`b`を指定します。\
　作図の都合上、降順にレベル付けしたラベル列も作成しておきます。\

　生成した値をポアソン分布とガウス分布のパラメータ$\lambda$として使います。\

　ガンマ分布を計算します。

```{r}
# lambdaの値を作成
lambda_vals <- seq(from = 0, to = a/b * 4, length.out = 501)

# ガンマ分布を計算
gamma_df <- tidyr::tibble(
  lambda = lambda_vals, # 確率変数
  density = dgamma(x = lambda_vals, shape = a, rate = b) # 確率密度
)
gamma_df
```

　ガンマ分布の確率変数がとり得る値$\lambda > 0$を作成して、確率密度を計算します。\
　ガンマ分布の確率密度は、`dgamma()`で計算できます。確率変数の引数`x`に`lambda_vals`、形状の引数`shape`に`a`、尺度の引数`rate`に`b`を指定します。\
　`lambda_vals`と、`lambda_vals`の各要素に対応する確率密度をデータフレームに格納します。\

　ガンマ分布の期待値$\mathbb{E}[\lambda]$を計算します。

```{r}
# ガンマ分布の期待値を計算
E_lambda <- a / b
E_lambda
```

　サンプリングされたパラメータとその分布の基準を示すのに使います。\

　生成分布(ガンマ分布)とパラメータのサンプルをプロットします。

```{r, fig.width=8, fig.height=6}
# 生成分布とパラメータのサンプルを作図:通常
gamma_graph <- ggplot() + 
  geom_vline(xintercept = E_lambda, 
             color = "red", size = 1, linetype = "dashed") + # パラメータの期待値
  geom_line(data = gamma_df, mapping = aes(x = lambda, y = density), 
            color = "#00A968", size = 1) + # パラメータの生成分布
  geom_point(data = param_df, mapping = aes(x = lambda, y = 0, color = parameter), 
             size = 6, alpha = 0.8, show.legend = FALSE) + # パラメータのサンプル
  guides(color = guide_legend(override.aes = list(size = 2, alpha = 1))) + # 凡例の体裁
  labs(title = "Gamma Distribution", 
       subtitle = paste0("a=", a, ", b=", b), 
       color = expression(lambda), 
       x = expression(lambda), y = "density") # ラベル
gamma_graph
```

　期待値を破線で示します。\

　x軸とy軸を入れ替えたグラフも作成しておきます。

```{r, fig.width=6, fig.height=8}
# 生成分布とパラメータのサンプルを作図:軸の入替
gamma_graph_flip <- ggplot() + 
  geom_vline(xintercept = E_lambda, 
             color = "red", size = 1, linetype = "dashed") + # パラメータの期待値
  geom_line(data = gamma_df, mapping = aes(x = lambda, y = density), 
            color = "#00A968", size = 1) + # パラメータの生成分布
  geom_point(data = param_df, mapping = aes(x = lambda, y = 0, color = param_rev), 
             alpha = 0.8, size = 6, show.legend = FALSE) + # パラメータのサンプル
  coord_flip() + # 軸の入れ替え
  labs(title = "Gamma Distribution", 
       subtitle = paste0("a=", a, ", b=", b), 
       color = expression(lambda), 
       x = expression(lambda), y = "density") # ラベル
gamma_graph_flip
```

　`coord_flip()`で軸を入れ替えられます。\
\

　以上で、生成分布を設定して、パラメータを生成しました。次は、パラメータのサンプルを用いて、ポアソン分布とガウス分布を作図します。\
\


## 分布の作図：ポアソン分布

　次に、生成した値をポアソン分布のパラメータとして利用します。グラフ作成については「ポアソン分布の作図」を参照してください。\
\

　パラメータのサンプルごとにポアソン分布を計算します。

```{r}
# xの値を作成
x_vals <- seq(from = 0, to = ceiling(E_lambda) * 4)
x_vals <- seq(from = 0, to = ceiling(E_lambda*4))

# パラメータのサンプルごとにガウス分布を計算
res_poisson_df <- tidyr::expand_grid(
  x = x_vals, 
  lambda = lambda_n
) |> 
  dplyr::arrange(lambda, x) |> # パラメータごとに並べ替え
  dplyr::mutate(
    probability = dpois(x = x, lambda = lambda), # 確率密度
    parameter = round(lambda, 3) |> 
      factor(levels = round(lambda_n, 3)) # 色分け用ラベル
  )
res_poisson_df
```

　ポアソン分布の確率変数がとり得る値(非負の整数)$x$を作成して`x_vals`とします。\
　`x_vals`と`lambda_n`それぞれの要素の全ての組み合わせを`expand_grid()`で作成して、組み合わせごとに確率を計算します。\
　ポアソン分布の確率は、`dpois()`で計算できます。確率変数の引数`x`に`x_vals`の値、パラメータの引数`lambda`に`lambda_n`の値を指定します。\

　ガンマ分布の期待値(ポアソン分布のパラメータの期待値)を用いて、ガンマ分布を計算します。

```{r}
# パラメータの期待値によるガンマ分布を計算
E_poisson_df <- tidyr::tibble(
  x = x_vals, # 確率変数
  probability = dpois(x = x_vals, lambda = E_lambda) # 確率
)
E_poisson_df
```

　`lambda`引数に`E_lambda`を指定します。\

　$N + 1$個のポアソン分布を作図します。

```{r, fig.width=8, fig.height=6}
# サンプルと期待値によるポアソン分布を作図
poisson_graph <- ggplot() + 
  geom_line(data = E_poisson_df, mapping = aes(x = x, y = probability), 
            color = "red", size = 1, linetype ="dashed") + # 期待値による分布
  geom_point(data = E_poisson_df, mapping = aes(x = x, y = probability), 
             color = "red", size = 3) + # 期待値による分布
  geom_line(data = res_poisson_df, mapping = aes(x = x, y = probability, color = parameter), 
            alpha = 0.8, size = 1) + # サンプルによる分布
  geom_point(data = res_poisson_df, mapping = aes(x = x, y = probability, color = parameter), 
             alpha = 0.8, size = 3) + # サンプルによる分布
  scale_x_continuous(breaks = x_vals, minor_breaks = FALSE) + # x軸目盛
  labs(title = "Poisson Distribution", 
       subtitle = parse(text = paste0("E(lambda)==", round(E_lambda, 3))), 
       color = expression(lambda), 
       x = "x") # ラベル
poisson_graph
```

　(棒グラフだと分かりにくいので)散布図と折れ線グラフで分布を描画します。期待値による分布を破線で示します。\
\

　パラメータの生成分布(ガンマ分布)と生成された分布(ポアソン分布)を並べて描画します。

```{r, fig.width=12, fig.height=12}
# グラフを並べて描画
gamma_graph / poisson_graph + 
  patchwork::plot_layout(guides = "collect")
```

　`patchwork`パッケージの`/`演算子を使うと上下に並べて描画できます。\

　ポアソン分布の期待値はパラメータ$\lambda$、最頻値は$\lambda$以下の最大の整数になります。パラメータのサンプルの点と、分布のピークが対応しているのが分かります。\
\


## 分布の作図：1次元ガウス分布

　続いて、生成した値を1次元ガウス分布の精度パラメータ(分散パラメータの逆数)として利用します。グラフ作成については「1次元ガウス分布の作図」を参照してください。\
\

　平均パラメータ$\mu$を指定します。また、標準偏差パラメータの期待値を計算します。

```{r}
# 平均パラメータを指定
mu = 0

# 標準偏差の期待値を計算
E_sigma <- sqrt(1 / E_lambda)
E_sigma
```

　精度$\lambda$の逆数$\frac{1}{\lambda}$が分散$\sigma^2$であり、分散$\sigma^2$の平方根$\sqrt{\sigma^2}$が標準偏差$\sigma$なので、$\sigma = \sqrt{\frac{1}{\lambda}}$です。よって、精度パラメータの期待値$\mathbb{E}[\lambda]$を用いて、標準偏差の期待値$\mathbb{E}[\sigma] = \sqrt{\frac{1}{\mathbb{E}[\lambda]}}$を計算します。\

　パラメータのサンプルごとにガウス分布を計算します。

```{r}
# xの値を作成
x_vals <- seq(from = mu-E_sigma * 4, to = mu+E_sigma * 4, length.out = 500)

# パラメータのサンプルごとにガウス分布を計算
res_gaussian_df <- tidyr::expand_grid(
  x = x_vals, 
  lambda = lambda_n
) |> # 全ての組み合わせを作成
  dplyr::arrange(lambda, x) |> # パラメータごとに並べ替え
  dplyr::mutate(
    density = dnorm(x = x, mean = mu, sd = sqrt(1/lambda)), # 確率密度
    param_rev = round(lambda, 3) |> 
      factor(levels = round(rev(lambda_n), 3)) # 色分け用ラベル:逆順
  )
res_gaussian_df
```

　ガウス分布の確率変数がとり得る値$x$を作成して`x_vals`とします。\
　`x_vals`と`lambda_n`それぞれの要素の全ての組み合わせを`expand_grid()`で作成して、組み合わせごとに確率を計算します。\
　ガウス分布の確率密度は、`dnorm()`で計算できます。確率変数の引数`x`に`x_vals`の値、平均の引数`mean`に`mu`、標準偏差の引数`sd`に`lambda_n`の値の逆数の平方根を指定します。\

　ガンマ分布の期待値(ガウス分布の精度パラメータの期待値)を用いて、ガウス分布を計算します。

```{r}
# パラメータの期待値によるガウス分布を計算
E_gaussian_df <- tidyr::tibble(
  x = x_vals, # 確率変数
  density = dnorm(x = x_vals, mean = mu, sd = E_sigma) # 確率密度
)
E_gaussian_df
```

　`sd`引数に`E_sigma`を指定します。\

　$N + 1$個のガウス分布を作図します。

```{r, fig.width=8, fig.height=6}
# サンプルによるガウス分布を作図
gaussian_graph <- ggplot() + 
  geom_line(data = E_gaussian_df, mapping = aes(x = x, y = density,), 
            color = "red", size = 1, linetype = "dashed") + # 期待値による分布
  geom_line(data = res_gaussian_df, mapping = aes(x = x, y = density, color = param_rev), 
            alpha = 0.8, size = 1) + # サンプルによる分布
  theme(legend.text.align = 0) + # 図の体裁:凡例
  labs(title = "Gaussian Distribution", 
       subtitle = parse(text = paste0("list(E(lambda)==", round(E_lambda, 3), ", mu==", mu, ")")), 
       color = expression(lambda), 
       x = "x", y  = "density") # ラベル
gaussian_graph
```

　期待値による分布を破線で示します。\

　パラメータの生成分布(ガンマ分布)と生成された分布(ガウス分布)を並べて描画します。

```{r, fig.width=12, fig.height=8}
# グラフを並べて描画
gamma_graph_flip + gaussian_graph + 
  patchwork::plot_layout(widths = c(1, 2), guides = "collect")
```

　`patchwork`パッケージの`+`演算子を使うと左右に並べて描画できます。\

　精度$\lambda$が大きいほど、分散が小さくなるので、先の細い形状になります。(軸を入れ替えた)パラメータのサンプルの点と、分布のピークが対応しているのが分かります(？)。\
\

　この記事では、ベータ分布からの分布生成を確認しました。\
\


# 参考書籍{-}

- 須山敦志『ベイズ推論による機械学習入門』(機械学習スタートアップシリーズ)杉山将監修,講談社,2017年.
- C.M.ビショップ著,元田 浩・他訳『パターン認識と機械学習 上』丸善出版,2012年.


