---
title: "多次元混合ガウス分布"
author: "@anemptyarchive\\thanks{\\url{https://www.anarchive-beta.com/}}"
date: "`r format(Sys.time(), '%Y-%m-%d %H:%M:%S')`"
output:
  pdf_document:
    latex_engine: xelatex
    number_section: true
    toc: true
    toc_depth: 4
    keep_tex: false
header-includes:
  - \usepackage{bookmark}
  - \usepackage{xltxtra}
  - \usepackage{zxjatype}
  - \usepackage[ipa]{zxjafont}
---

```{r setup, include=FALSE}
knitr::opts_chunk$set(
  echo = TRUE, 
  message = FALSE, error = FALSE, warning = FALSE, # メッセージを非表示
  fig.align = "center", # 画像を中央揃え
  fig.width = 5, fig.height = 4, # 画像のサイズ
  dev = "cairo_pdf", dev.args = list(family = "ipaexg"), # {ggplot2}に日本語を組み込む場合の対処
  class.source = "numberLines lineAnchors", # ソースを番号付けする
  class.output = "numberLines lineAnchors chunkout" # 出力を番号付けする
)
```

----

【編集履歴】

- 2022/12/27：「定義式」を追加

----

\newpage


# 多次元混合ガウス分布の定義式

　多次元ガウス分布(Multivariate Gaussian Mixture Distribution)・多変量正規分布(Multivariate Normal Mixture Distribution)の定義を確認します。\
\


## 定義式

　混合ガウス分布は、複数のガウス分布を線形結合した分布です。ガウス分布については「分布の定義式」を参照してください。\
\

　多次元混合ガウス分布は、パラメータ$\boldsymbol{\pi}, \boldsymbol{\mu}, \boldsymbol{\Sigma}$を用いて、次の式で定義されます。

$$
p(\mathbf{x})
    = \sum_{k=1}^K
          \pi_k
          \mathcal{N}(\mathbf{x} | \boldsymbol{\mu}_k, \boldsymbol{\Sigma}_k)
$$

　ここで、$K$はクラスタ数、$\pi_k$はクラスタ$k$となる確率、$\boldsymbol{\mu}_k$はクラスタ$k$の平均ベクトル、$\boldsymbol{\Sigma}_k$は分散共分散行列です。\
　各クラスとなる確率をまとめたベクトル$\boldsymbol{\pi} = (\pi_1, \pi_2, \cdots, \pi_K)$を混合比率(混合パラメータ)と言います。各成分は0から1の値で、全ての成分の和が1になる必要があります。この条件を数式で表すと、$0 \leq \pi_k \leq 1$または$\pi_k \in (0, 1)$、$\sum_{k=1}^K \pi_k = 1$です。\
　全てのクラスタの平均ベクトルをまとめて$\boldsymbol{\mu} = \{\boldsymbol{\mu}_1, \boldsymbol{\mu}_2, \cdots, \boldsymbol{\mu}_K\}$、分散共分散行列をまとめて$\boldsymbol{\Sigma} = \{\boldsymbol{\Sigma}_1, \boldsymbol{\Sigma}_2, \cdots, \boldsymbol{\Sigma}_K\}$で表します。\
　$\mathbf{x}, \boldsymbol{\mu}_k$は$D$次元ベクトル、$\boldsymbol{\Sigma}_k$は$D \times D$の行列です。

$$
\mathbf{x}
    = \begin{pmatrix}
          x_1 \\
          x_2 \\
          \vdots \\
          x_D
      \end{pmatrix}
,\ 
\boldsymbol{\mu}_k
    = \begin{pmatrix}
          \mu_{k,1} \\
          \mu_{k,2} \\
          \vdots \\
          \mu_{k,D}
      \end{pmatrix}
,\ 
\boldsymbol{\Sigma}_k
    = \begin{pmatrix}
          \sigma_{k,1}^2 & \sigma_{k,1,2} & \cdots & \sigma_{k,1,D} \\
          \sigma_{k,2,1} & \sigma_{k,2}^2 & \cdots & \sigma_{k,2,D} \\
          \vdots & \vdots & \ddots & \vdots \\
          \sigma_{k,D,1} & \sigma_{k,D,2} & \cdots & \sigma_{k,D}^2
      \end{pmatrix}
$$

　$\sigma_{k,d}$はクラスタ$k$のときの$x_d$の標準偏差、$\sigma_{k,d}^2 = \sigma_{k,d,d}$は$x_d$の分散、$\sigma_{k,i,j} = \sigma_{k,j,i}$は$x_i, x_j$の共分散です。\
　$x_d$は実数をとり、$\mu_{k,d}$は実数、$\sigma_{k,d}, \sigma_{k,d}^2$は正の実数、$\sigma_{k,i,j}\ (i \neq j)$は実数、また$\boldsymbol{\Sigma}_k$は正定値行列を満たす必要があります。\

　混合ガウス分布は、混合比率$\boldsymbol{\pi}$を用いて$K$個のガウス分布の加重平均で定義されています。\

　多次元混合ガウス分布の確率変数$\mathbf{x}$は、割り当てられたクラスタを潜在変数$\mathbf{s}$で表すことで、次の式でも定義できます。

$$
\begin{aligned}
\mathbf{s}
   &\sim
      \mathrm{Cat}(\mathbf{s} | \boldsymbol{\pi})
\\
\mathbf{x}
   &\sim
      \prod_{k=1}^K
          \mathcal{N}(\mathbf{x} | \boldsymbol{\mu}_k, \boldsymbol{\Sigma}_k)^{s_k}
\end{aligned}
$$

　1 of K表現(one-hotベクトル)の潜在変数$\mathbf{s} = (s_1, s_2, \cdots, s_K)$を導入します。割り当てられたクラスタに対応する成分が1で、それ以外の成分が0である$K$次元ベクトル$\mathbf{s}$によってクラスタを表します。各成分が0か1の値をとり、(値が1なのは1つだけなので)全ての成分の和が1になる条件を数式で表すと、$s_k \in \{0, 1\}$、$\sum_{k=1}^K s_k = 1$です。\
　$\mathbf{s}$は、パラメータ$\boldsymbol{\pi}$を持つカテゴリ分布の確率変数として定義できます。確率$\pi_k$で$s_k = 1$(クラスタが$k$)になります。カテゴリ分布については「分布の定義式」を参照してください。\

　0乗は1なので($a^0 = 1$なので)、$s_k\ (k = 1, \dots, K)$を指数として用いて総乗$\prod_k$の形にすることで、割り当てられたクラスタの分布のみを取り出すことができます。\
　クラスタが$k$のとき($s_k = 1$のとき)

$$
\begin{aligned}
\prod_{k=1}^K
    \mathcal{N}(\mathbf{x} | \boldsymbol{\mu}_k, \boldsymbol{\Sigma}_k)^{s_k}
   &= \mathcal{N}(\mathbf{x} | \boldsymbol{\mu}_1, \boldsymbol{\Sigma}_1)^{s_1}
      \mathcal{N}(\mathbf{x} | \boldsymbol{\mu}_2, \boldsymbol{\Sigma}_2)^{s_2}
      \cdots
      \mathcal{N}(\mathbf{x} | \boldsymbol{\mu}_k, \boldsymbol{\Sigma}_k)^{s_k}
      \cdots
      \mathcal{N}(\mathbf{x} | \boldsymbol{\mu}_K, \boldsymbol{\Sigma}_K)^{s_K}
\\
   &= \mathcal{N}(\mathbf{x} | \boldsymbol{\mu}_1, \boldsymbol{\Sigma}_1)^0
      \mathcal{N}(\mathbf{x} | \boldsymbol{\mu}_2, \boldsymbol{\Sigma}_2)^0
      \cdots
      \mathcal{N}(\mathbf{x} | \boldsymbol{\mu}_k, \boldsymbol{\Sigma}_k)^1
      \cdots
      \mathcal{N}(\mathbf{x} | \boldsymbol{\mu}_K, \boldsymbol{\Sigma}_K)^1
\\
   &= 1 * 1
      * \cdots
      * \mathcal{N}(\mathbf{x} | \boldsymbol{\mu}_k, \boldsymbol{\Sigma}_k)
      * \cdots
      * 1
\\
   &= \mathcal{N}(\mathbf{x} | \boldsymbol{\mu}_k, \boldsymbol{\Sigma}_k)
    \qquad
      (s_k = 1)
\end{aligned}
$$

となります。\
　つまり、クラスタが$k$のとき($s_k = 1$のとき)、$\mathbf{x}$はクラスタ$k$の分布に従います。

$$
\mathbf{x}
    \sim
      \mathcal{N}(\mathbf{x} | \boldsymbol{\mu}_k, \boldsymbol{\Sigma}_k)
    \quad
      (s_k = 1)
$$

　混合分布は複数の分布を用いて定義されていますが、確率変数は1つのクラスタに従うように設計されています。\
\

　ここまでは、混合ガウス分布の定義を数式から確認しました。次は、グラフから確認します。\
\


## グラフの確認

　「K個のガウス分布」と「クラスタ数がKの混合ガウス分布」の関係をグラフで確認します。混合ガウス分布のグラフ作成については「分布の作図」を参照してください。\
\

　利用するパッケージを読み込みます。

```{r, eval=FALSE}
# 利用パッケージ
library(tidyverse)
library(mvnfast)
```

```{r, echo=FALSE}
### 資料作成用

# チェック用
library(ggplot2)
```

　この記事では、基本的に`パッケージ名::関数名()`の記法を使うので、パッケージを読み込む必要はありません。ただし、作図コードがごちゃごちゃしないようにパッケージ名を省略しているため、`ggplot2`は読み込む必要があります。\
　`magrittr`パッケージのパイプ演算子`%>%`ではなく、ベースパイプ(ネイティブパイプ)演算子`|>`を使っています。`%>%`に置き換えても処理できます。\
\

　混合ガウス分布のパラメータ$\boldsymbol{\pi}, \boldsymbol{\mu}, \boldsymbol{\Sigma}$を指定します。

```{r}
# 次元数を設定:(固定)
D <- 2

# クラスタ数を指定
K <- 3

# 混合比率を指定
pi_k <- c(0.45, 0.25, 0.3)

# K個の平均ベクトルを指定
mu_kd <- c(
  0, 5, 
  5, -10, 
  -10, -5
) |> 
  matrix(nrow = K, ncol = D, byrow = TRUE) # マトリクスに変換

# K個の分散共分散行列を指定
sigma_ddk <- c(
  36, 10, 10, 25, 
  9, -1.3, -1.3, 16, 
  25, -3.2, -3.2, 16
) |> 
  array(dim = c(D, D, K)) # 3次元配列に変換
mu_kd; sigma_ddk
```

　次元数`D`とクラスタ数`K`、各パラメータの値を指定します。\

　設定したパラメータに応じて、混合ガウス分布の確率変数$\mathbf{x} = (x_1, x_2)$がとり得る値を作成します。

```{r}
# 確率変数の値を作成
x_1_vals <- seq(
  from = min(mu_kd[, 1] - sqrt(sigma_ddk[1, 1, ]) * 3), 
  to = max(mu_kd[, 1] + sqrt(sigma_ddk[1, 1, ]) * 3), 
  length.out = 201
)
x_2_vals <- seq(
  from = min(mu_kd[, 2] - sqrt(sigma_ddk[2, 2, ]) * 3), 
  to = max(mu_kd[, 2] + sqrt(sigma_ddk[2, 2, ]) * 3), 
  length.out = 201
)
```

　$x_1, x_2$の値(x軸・y軸の値)を`x_1_vals, x_2_vals`とします。この例ではそれぞれ、クラスタごとに平均を中心に標準偏差の3倍を範囲としたときの最小値から最大値を範囲とします。\

　クラスタごとに、$\mathbf{x}$の点ごとの確率密度を計算して、混合比率を掛けます。

```{r}
# クラスタごとにガウス分布の確率密度を計算
dens_cluster_df <- tidyr::expand_grid(
  k = 1:K, # クラスタ番号
  x_1 = x_1_vals, # x軸の値
  x_2 = x_2_vals  # y軸の値
) |> # クラスタごとに格子点を複製
  dplyr::group_by(k) |> # クラスタごとの計算用にグループ化
  dplyr::mutate(
    dens_k = mvnfast::dmvn(
      X = cbind(x_1, x_2), mu = mu_kd[unique(k), ], sigma = sigma_ddk[, , unique(k)]
    ), # クラスタごとの確率密度
    dens_k_weighted = dens_k * pi_k[unique(k)], # 重み付け確率密度
    k = factor(k, levels = 1:K), # 色分け用に因子化
    label_k = paste0(
      "list(", 
      "k==", unique(k), 
      ", mu[k]==(list(", paste0(mu_kd[unique(k), ], collapse = ", "), "))", 
      ", Sigma[k]==(list(", paste0(sigma_ddk[, , unique(k)], collapse = ", "), "))", 
      ")"
    ), # パラメータラベル
    label_k_weighted = paste0(
      "list(", 
      "k==", unique(k), 
      ", pi[k]==", pi_k[unique(k)], 
      ", mu[k]==(list(", paste0(mu_kd[unique(k), ], collapse = ", "), "))", 
      ", Sigma[k]==(list(", paste0(sigma_ddk[, , unique(k)], collapse = ", "), "))", 
      ")"
    ) # パラメータラベル
  ) |> 
  dplyr::ungroup() # グループ化を解除
dens_cluster_df
```

　クラスタごとに、確率密度と混合比率によって重み付けした確率密度を計算します。多次元ガウス分布の確率密度は、`mvnfast`パッケージの`dmvn()`で計算できます。\
　また、パラメータを表示するためのラベル(`expression()`の記法の文字列)を作成しておきます。\

　パラメータの値を数式で表示するための文字列ベクトルを作成します。

```{r}
# パラメータラベルを作成
param_label_cluster <- dens_cluster_df[["label_k"]] |> # ラベル列を抽出
  unique() # 重複を削除
param_label_cluster
```

　データフレームからラベル列を取り出して、`unique()`で重複を削除します。\

　$K$個のガウス分布のグラフを作成します。

```{r, fig.width=9, fig.height=6}
# クラスタごとにガウス分布を作図
ggplot() + 
  geom_contour(data = dens_cluster_df, 
               mapping = aes(x = x_1, y = x_2, z = dens_k, color = k, linetype = "cluster"), 
               size = 1) + # クラスタごとの確率密度
  scale_color_hue(breaks = 1:K, labels = parse(text = param_label_cluster), name = "cluster") + # 線の色の凡例ラベル
  scale_linetype_manual(breaks = "cluster", values = "solid", labels = "cluster k distribution", name = "density") + # 線の種類の凡例ラベル
  coord_fixed(ratio = 1) + # アスペクト比
  theme(legend.position = "right", 
        legend.direction="vertical", 
        legend.text.align = 0) + # 図の体裁
  labs(title = "Gaussian Distribution", 
       subtitle = parse(text = paste0("K==", K)), 
       x = expression(x[1]), y = expression(x[2]))
```

　クラスタごとに色分けして描画します。\
　クラスタごとに1つの山になります。それぞれの体積が1(それぞれ積分すると1)になります。\

　同様に、パラメータラベルを取り出します。

```{r}
# パラメータラベルを作成
param_label_weighted <- dens_cluster_df[["label_k_weighted"]] |> # ラベル列を抽出
  unique() # 重複を削除
param_label_weighted
```

\ 

　共通の値で等高線を引くための数値ベクトルを作成します。

```{r}
# 等高線を引く値を作成
break_vec <- ggplot2:::contour_breaks(
  c(min(dens_cluster_df[["dens_k_weighted"]]), max(dens_cluster_df[["dens_k_weighted"]]))
)
break_vec
```

　`geom_contour()`で使われている`contour_breaks()`で値を作成します(雰囲気で使っているので解説は省略します)。\

　$K$個の重み付けしたガウス分布のグラフを、元の分布と重ねて作成します。

```{r, fig.width=9, fig.height=6}
# クラスタごとに重み付けしたガウス分布を作図
ggplot() + 
  geom_contour(data = dens_cluster_df, 
               mapping = aes(x = x_1, y = x_2, z = dens_k, color = k, linetype = "cluster"), 
               breaks = break_vec, size = 1) + # クラスタごとの確率密度
  geom_contour(data = dens_cluster_df, 
               mapping = aes(x = x_1, y = x_2, z = dens_k_weighted, color = k, linetype = "weighted"), 
               breaks = break_vec, size = 1) + # クラスタごとの割り引き確率密度
  scale_color_hue(breaks = 1:K, labels = parse(text = param_label_cluster), name = "cluster") + # 線の色の凡例ラベル
  scale_linetype_manual(breaks = c("cluster", "weighted"), 
                        values = c("dotdash", "solid"), 
                        labels = c("cluster k distribution", "weighted distribution"), 
                        name = "density") + # 線の種類
  coord_fixed(ratio = 1) + # アスペクト比
  theme(legend.position = "right", 
        legend.direction="vertical", 
        legend.text.align = 0) + # 図の体裁
  guides(linetype = guide_legend(override.aes = list(size = 0.5))) + # 凡例の体裁
  labs(title = "Gaussian Distribution", 
       subtitle = parse(text = paste0("K==", K)), 
       x = expression(x[1]), y = expression(x[2]))
```

　クラスタごとに色分けして、元の分布を点入りの破線で示します。\
　混合比率(各分布の重み)は0から1の値なので、それぞれ山が小さくなり(等高線の間隔が広く)ます。値を掛けただけなので、水平方向には変化しません。\
　混合比率を掛けたことで、各山の体積が混合比率に一致し、全ての山の体積の合計が1になります。\

　混合ガウス分布の確率密度を計算します。

```{r}
# 混合ガウス分布の確率密度を計算
dens_mixture_df <- dens_cluster_df |> 
  dplyr::group_by(x_1, x_2) |> # 点ごとの計算用にグループ化
  dplyr::summarise(density = sum(dens_k_weighted), .groups = "drop") # K個の分布の加重平均を計算
dens_mixture_df
```

　`x_1, x_2`列でグループ化することで`x_1_vals, x_2_vals`の格子点($\mathbf{x}$の点)ごとに、重み付けした確率密度を合計します。\

　混合ガウス分布のパラメータラベルを作成します。

```{r}
# パラメータラベルを作成
param_label_df <- tibble::tibble(
  x = -Inf, # x軸の値
  y = Inf, # y軸の値
  label = paste0(
    paste0("pi = (", paste0(pi_k, collapse = ", "), ")"), "\n", 
    paste0("mu = (", paste0("(", apply(mu_kd, 1, paste0, collapse = ", "), ")", collapse = ", "), ")"), "\n", 
    paste0("Sigma = (", paste0("(", apply(sigma_ddk, 3, paste0, collapse = ", "), ")", collapse = ", "), ")")
  ) # パラメータラベル
)
param_label_df
```

\ 

　混合ガウス分布のグラフを、$K$個のガウス分布と重ねて作成します。

```{r, fig.width=9, fig.height=6}
# 混合ガウス分布を作図
ggplot() + 
  geom_contour(data = dens_mixture_df, 
               mapping = aes(x = x_1, y = x_2, z = density, linetype = "mixture"), 
               color = "hotpink", size = 1) + # 混合分布の確率密度
  geom_contour(data = dens_cluster_df, 
               mapping = aes(x = x_1, y = x_2, z = dens_k_weighted, color = k, linetype = "weighted"), 
               breaks = break_vec, size = 1) + # クラスタごとの割り引き確率密度
  geom_label(data = param_label_df, mapping = aes(x = x, y = y, label = label), 
             hjust = 0, vjust = 1, alpha = 0.5) + # パラメータラベル
  scale_color_hue(breaks = 1:K, labels = parse(text = param_label_weighted), name = "cluster") + # 線の色の凡例ラベル
  scale_linetype_manual(breaks = c("weighted", "mixture"), 
                        values = c("dashed", "solid"), 
                        labels = c("weighted distribution", "mixture distribution"), 
                        name = "density") + # 線の種類
  coord_fixed(ratio = 1) + # アスペクト比
  theme(legend.position = "right", 
        legend.direction="vertical", 
        legend.text.align = 0) + # 図の体裁
  guides(linetype = guide_legend(override.aes = list(size = 0.5))) + # 凡例の体裁
  labs(title = "Gaussian Mixture Distribution", 
       subtitle = paste0("K = ", K), 
       x = expression(x[1]), y = expression(x[2]))
```

　重み付けした分布を破線で示します。\
　$K$個の重み付けした分布に関して、x・y軸の値ごとに積み上げた形になります。\

　最後に、混合ガウス分布だけのグラフを確認します。

```{r, fig.width=9, fig.height=6}
# 混合ガウス分布を作図
ggplot() + 
  geom_contour_filled(data = dens_mixture_df, 
                      mapping = aes(x = x_1, y = x_2, z = density, fill = ..level..), 
                      alpha = 0.5) + # 混合分布の確率密度
  geom_label(data = param_label_df, mapping = aes(x = x, y = y, label = label), 
             hjust = 0, vjust = 1, alpha = 0.5) + # パラメータラベル
  coord_fixed(ratio = 1) + # アスペクト比
  labs(title = "Gaussian Mixture Distribution", 
       subtitle = paste0("K = ", K), 
       fill = "density", 
       x = expression(x[1]), y = expression(x[2]))
```

　$K$個の山を持つ分布なのが分かります。ただし、クラスタ間において平均ベクトルが近い場合は、$K$個以下の山になることもあります。\
\

　この記事では、多次元混合ガウス分布の定義を確認しました。\
\


# 参考書籍

- 須山敦志『ベイズ推論による機械学習入門』(機械学習スタートアップシリーズ)杉山将監修,講談社,2017年.
- C.M.ビショップ著,元田 浩・他訳『パターン認識と機械学習 上』,丸善出版,2012年.


