---
title: "ポアソン分布"
author: "@anemptyarchive\\thanks{\\url{https://www.anarchive-beta.com/}}"
date: "`r format(Sys.time(), '%Y-%m-%d %H:%M:%S')`"
output:
  html_document:
    toc: TRUE       # 目次
    toc_depth: 3    # 目次の見出しレベル
    toc_float: TRUE # 目次のスクロール追跡
---

```{r setup, include=FALSE}
knitr::opts_chunk$set(
  echo = TRUE, 
  message = FALSE, error = FALSE, warning = FALSE # メッセージを非表示
)
```

----

【編集履歴】

- 2022/01/25：執筆開始
- 2022/02/21：初稿
- 2022/07/19：Rコードを改修

----


# ポアソン分布の計算

　ポアソン分布(Poisson Distribution)の計算と統計量を計算します。ポアソン分布については「定義式の確認」を参照してください。\
\


## 確率の計算

　ポアソン分布に従う確率を計算する方法をいくつか確認します。\
\


### パラメータの設定

　まずは、ポアソン分布のパラメータ$\lambda$と確率変数の実現値$x$を設定します。

```{r}
# パラメータを指定
lambda <- 4.5

# 確率変数の値を指定
x <- 2
```

　発生回数の期待値$\lambda > 0$、非負の整数$x$を指定します。設定した値に従う確率を計算します。\
\


### スクラッチで計算

　定義式から確率を計算します。

```{r}
# 定義式により確率を計算
prob <- lambda^x / gamma(x + 1) * exp(-lambda)
prob
```

　ポアソン分布は、次の式で定義されます。

$$
\mathrm{Poi}(x | \lambda)
    = \frac{\lambda^x}{x!}
      \exp(-\lambda)
$$

　階乗$x!$の計算は、ガンマ関数$\Gamma(x + 1) = x!$に置き換えて計算します。ガンマ関数は、`gamma()`で計算できます。\

　対数をとった定義式から計算します。

```{r}
# 対数をとった定義式により確率を計算
log_prob <- x * log(lambda) - lgamma(x + 1) - lambda
prob     <- exp(log_prob)
prob; log_prob
```

　対数をとった定義式を計算します。

$$
\log \mathrm{Poi}(x | \lambda)
    = x \log \lambda
      - \log x!
      - \lambda
$$

　対数をとったガンマ関数は、`lgamma()`で計算できます。\
　計算結果の指数をとると確率が得られます。

$$
\mathrm{Poi}(x | \lambda)
    = \exp \Bigl(
          \log \mathrm{Poi}(x | \lambda)
      \Bigr)
$$

　指数と対数の性質より$\exp(\log x) = x$です。\

　次は、関数を使って確率を計算します。\
\


### ポアソン分布の関数により計算

　ポアソン分布の確率関数`dpois()`を使って計算します。

```{r}
# ポアソン分布の関数により確率を計算
prob <- dpois(x = x, lambda = lambda)
prob
```

　確率変数の引数`x`に`x`、パラメータの引数`lambda`に`lambda`を指定します。\

　`log = TRUE`を指定すると対数をとった確率を返します。

```{r}
# ポアソン分布の対数をとった関数により確率を計算
log_prob <- dpois(x = x, lambda = lambda, log = TRUE)
prob     <- exp(log_prob)
prob; log_prob
```

　計算結果の指数をとると確率が得られます。\
\


## 統計量の計算

　次は、ポアソン分布の期待値と分散、最頻値を計算します。詳しくは「統計量を導出」を参照してください。\
\

　期待値を計算します。

```{r}
# 期待値を計算
E_x <- lambda
E_x
```

　ポアソン分布の期待値は$\lambda$です。

$$
\mathbb{E}[x]
    = \lambda
$$

　分散を計算します。

```{r}
# 分散を計算
V_x <- lambda
V_x
```

　ポアソン分布の分散も$\lambda$です。

$$
\mathbb{V}[x]
    = \lambda
$$

　最頻値を計算します。

```{r}
# 最頻値を計算
mode_x <- floor(lambda)
mode_x
```

　ポアソン分布の最頻値(モード)は、$\lambda$未満の最大の整数です。

$$
\mathrm{mode}[x]
    = \lfloor
          \lambda
      \rfloor
$$

　`floor()`で小数点以下を切り捨てることで求められます。\
\


## 歪度と尖度の計算

　最後に、ポアソン分布の歪度と尖度を計算します。詳しくはいつか書きます。\
\

　歪度を計算します。

```{r}
# 歪度を計算
skewness <- 1 / sqrt(lambda)
skewness
```

　ポアソン分布の歪度は、次の式で計算できます。

$$
\mathrm{Skewness}
    = \frac{\mathbb{E}[(x - \mu)^3]}{\sigma^3}
    = \frac{1}{\sqrt{\lambda}}
$$

　ここで、$x$の期待値$\mu = \mathbb{E}[x]$、標準偏差$\sigma = \sqrt{\mathbb{E}[(x - \mu)^2]}$です。\

　尖度を計算します。

```{r}
# 尖度を計算
kurtosis <- 1 / lambda
kurtosis
```

　ポアソン分布の尖度は、次の式で計算できます。

$$
\mathrm{Kurtosis}
    = \frac{\mathbb{E}[(x - \mu)^4]}{\sigma^4} - 3
    = \frac{1}{\lambda}
$$

\ 

　以上で、ポアソン分布の確率と統計量の計算を確認できました。次は、グラフを作成します。\
\


# ポアソン分布の作図

　ポアソン分布(Poisson Distribution)のグラフを作成します。ポアソン分布については「定義式の確認」を参照してください。\
\

　利用するパッケージを読み込みます。

```{r, eval=FALSE}
# 利用パッケージ
library(tidyverse)
library(gganimate)
```

```{r, echo=FALSE}
### 資料作成用

# チェック用
library(ggplot2)
```

　この記事では、基本的に`パッケージ名::関数名()`の記法を使うので、パッケージを読み込む必要はありません。ただし、作図コードがごちゃごちゃしないようにパッケージ名を省略しているため、`ggplot2`は読み込む必要があります。\
　`magrittr`パッケージのパイプ演算子`%>%`ではなく、ベースパイプ(ネイティブパイプ)演算子`|>`を使っています。`%>%`に置き換えても処理できます。\
　分布の変化をアニメーション(gif画像)で確認するのに`gganimate`パッケージを利用します。不要であれば省略してください。\
\


## 定義式の確認

　まずは、ポアソン分布の定義式を確認します。\
\

　ポアソン分布は、次の式で定義されます。

$$
\mathrm{Poi}(x | \lambda)
    = \frac{\lambda^x}{x!}
      e^{-\lambda}
$$

　ここで、$x$は単位時間における事象の発生回数、$\lambda$は発生回数の期待値です。\
　確率変数の実現値$x$は0以上の整数となります。パラメータ$\lambda$は、$\lambda > 0$を満たす必要があります。\

　ポアソン分布の期待値と分散は、どちらもパラメータ$\lambda$になります。

$$
\begin{aligned}
\mathbb{E}[x]
   &= \lambda
\\
\mathbb{V}[x]
   &= \lambda
\end{aligned}
$$

　最頻値は、$\lambda$未満の最大の整数です。

$$
\mathrm{mode}[x]
    = \lfloor
          \lambda
      \rfloor
$$

　ポアソン分布の歪度と尖度は、次の式で計算できます。

$$
\begin{aligned}
\mathrm{Skewness}
   &= \frac{1}{\sqrt{\lambda}}
\\
\mathrm{Kurtosis}
   &= \frac{1}{\lambda}
\end{aligned}
$$

　これらの計算を行いグラフを作成します。\
\


## グラフの作成

　`ggplot2`パッケージを利用して、ポアソン分布のグラフを作成します。ポアソン分布の確率や統計量の計算については「ポアソン分布の計算」を参照してください。\
\

　ポアソン分布のパラメータ$\lambda$を設定します。

```{r}
# パラメータを指定
lambda <- 4.5
```

　発生回数の期待値$\lambda > 0$を指定します。\

　ポアソン分布の確率変数がとり得る値$x$を作成します。

```{r}
# xの値を作成
x_vals <- seq(from = 0, to = ceiling(lambda) * 3)
head(x_vals)
```

　非負の整数$x$を作成して`x_vals`とします。この例では、`0`から`lambda`の`4`倍を範囲とします。ただし、非負の整数とするため、`ceiling()`で値を切り上げて使います。\

　$x$の値ごとに確率を計算します。

```{r}
# ポアソン分布を計算
prob_df <- tidyr::tibble(
  x = x_vals, # 確率変数
  probability = dpois(x = x_vals, lambda = lambda) # 確率
)
prob_df
```

　ポアソン分布の確率は、`dpois()`で計算できます。確率変数の引数`x`に`x_vals`、パラメータの引数`lambda`に`lambda`を指定します。\
　`x_vals`と、`x_vals`の各要素に対応する確率をデータフレームに格納します。\

　ポアソン分布のグラフを作成します。

```{r, fig.width=8, fig.height=6}
# ポアソン分布のグラフを作成
ggplot(data = prob_df, mapping = aes(x = x, y = probability)) + # データ
  geom_bar(stat = "identity", fill = "#00A968") + # 棒グラフ
  scale_x_continuous(breaks = x_vals, minor_breaks = FALSE) + # x軸目盛
  labs(title = "Poisson Distribution", 
       subtitle = paste0("lambda=", lambda), # (文字列表記用)
       #subtitle = parse(text = paste0("lambda==", lambda)), # (数式表記用)
       x = "x", y = "probability") # ラベル
```

　ギリシャ文字などの記号を使った数式を表示する場合は、`expression()`の記法を使います。等号は`"=="`、複数の(数式上の)変数を並べるには`"list(変数1, 変数2)"`とします。(プログラム上の)変数の値を使う場合は、`parse()`の`text`引数に指定します。\
\

　この分布に統計量の情報を重ねて表示します。

```{r, fig.width=8, fig.height=6}
# 補助線用の統計量の計算
E_x    <- lambda
s_x    <- sqrt(lambda)
mode_x <- floor(lambda)

# 統計量を重ねたポアソン分布を作図:線のみ
ggplot(data = prob_df, mapping = aes(x = x, y = probability)) + # データ
  geom_bar(stat = "identity", fill = "#00A968") + # 分布
  geom_vline(xintercept = E_x, color = "blue", size = 1, linetype = "dashed") + # 期待値
  geom_vline(xintercept = E_x-s_x, color = "orange", size = 1, linetype = "dotted") + # 期待値 - 標準偏差
  geom_vline(xintercept = E_x+s_x, color = "orange", size = 1, linetype = "dotted") + # 期待値 + 標準偏差
  geom_vline(xintercept = mode_x, color = "chocolate", size = 1, linetype = "dashed") + # 最頻値
  scale_x_continuous(breaks = x_vals, minor_breaks = FALSE) + # x軸目盛
  labs(title = "Poisson Distribution", 
       subtitle = parse(text = paste0("lambda==", lambda)), 
       x = "x", y = "probability") # ラベル
```

　期待値・標準偏差(分散の平方根)・最頻値を計算して、それぞれ`geom_vline()`で垂直線を引きます。標準偏差については期待値から足し引きした値を使います。\
\

　凡例を表示する場合は、垂直線を引く値をデータフレームにまとめます。

```{r}
# 統計量を格納
stat_df <- tibble::tibble(
  statistic = c(E_x, E_x-s_x, E_x+s_x, mode_x), # 統計量
  type = c("mean", "sd", "sd", "mode") # 色分け用ラベル
)
stat_df
```

　各統計量を区別するための文字列とデータフレームに格納します。期待値と標準偏差の差・和は同じタイプとします。\

　線の色や種類、凡例テキストを指定する場合は、設定用の名前付きベクトルを作成します。

```{r}
# 凡例用の設定を作成:(数式表示用)
color_vec    <- c(mean = "blue", sd = "orange", mode = "chocolate")
linetype_vec <- c(mean = "dashed", sd = "dotted", mode = "dashed")
label_vec    <- c(mean = expression(E(x)), sd = expression(E(x) %+-% sqrt(V(x))), mode = expression(mode(x)))
```

　各要素(設定)の名前を`type`列の文字列と対応させて、設定(線の色・種類と数式用のテキスト)を指定します。\

　凡例付きのグラフを作成します。

```{r, fig.width=8, fig.height=6}
# 統計量を重ねたポアソン分布のグラフを作成:凡例付き
ggplot() + # データ
  geom_bar(data = prob_df, mapping = aes(x = x, y = probability), 
           stat = "identity", position = "dodge", fill = "#00A968") + # 分布
  geom_vline(data = stat_df, mapping = aes(xintercept = statistic, color = type, linetype = type), 
             size = 1) + # 統計量
  scale_x_continuous(breaks = x_vals, minor_breaks = FALSE) + # x軸目盛
  scale_color_manual(values = color_vec, labels = label_vec, name = "statistic") + # 線の色:(色指定と数式表示用)
  scale_linetype_manual(values = linetype_vec, labels = label_vec, name = "statistic") + # 線の種類:(線指定と数式表示用)
  theme(legend.text.align = 0) + # 図の体裁:凡例
  labs(title = "Poisson Distribution", 
       subtitle = parse(text = paste0("lambda==", lambda)), 
       x = "x", y = "probability") # ラベル
```

　`scale_color_manual()`の`values`引数に線の色、`scale_linetype_manual()`の`values`引数に線の種類を指定します。凡例テキストを指定する場合は、それぞれの`labels`引数に指定します。`names`引数は凡例ラベルです。\
　凡例テキストは、`theme()`の`legend.text.align`引数に`0`を指定すると左寄せ、デフォルト(`1`)だと右寄せになります。\

　期待値(青色の破線)以下の最大の整数となる確率が最大であり、最頻値(茶色の破線)と一致するのを確認できます。また、平均を中心に標準偏差の範囲をオレンジ色の点線で示しています。非対称な形状なのが分かります。\
\

　ポアソン分布のグラフを描画できました。以降は、ここまでの作図処理を用いて、パラメータの影響を確認していきます。\
\


## パラメータと分布の関係を並べて比較

　次は、複数のパラメータのグラフを比較することで、パラメータの値と分布の形状の関係を確認します。\
\

　複数の$\lambda$を指定して、それぞれ分布を計算します。

```{r}
# パラメータとして利用する値を指定
lambda_vals <- c(1, 5.5, 10, 15.7)

# xの値を作成
x_vals <- seq(from = 0, to = ceiling(max(lambda_vals)) * 2)

# パラメータごとにポアソン分布を計算
res_prob_df <- tidyr::expand_grid(
  x = x_vals, 
  lambda = lambda_vals
) |> # 全ての組み合わせを作成
  dplyr::arrange(lambda, x) |> # パラメータごとに並べ替え
  dplyr::mutate(
    probability = dpois(x = x, lambda = lambda), 
    parameter = paste0("lambda=", lambda) |> 
      factor(levels = paste0("lambda=", sort(lambda_vals))) # 色分け用ラベル
  ) # 確率を計算
res_prob_df
```

　確率変数`x_vals`とパラメータ`lambda_vals`それぞれの要素の全ての組み合わせを`expand_grid()`で作成します。\
　組み合わせごとに確率を計算して、パラメータごとにラベルを作成します。ラベルは、グラフの設定や凡例テキストとして使います。文字列型だと文字列の基準で順序が決まるので、因子型にしてパラメータに応じたレベル(順序)を設定します。\

　凡例を数式で表示する場合は、`expression()`に対応した記法に変換します。

```{r}
# 凡例用のラベルを作成:(数式表示用)
label_vec <- res_prob_df[["parameter"]] |> 
  stringr::str_replace_all(pattern = "=", replacement = "==") |> # 等号表示用の記法に変換
  (\(.){paste0("list(", ., ")")})() |> # カンマ表示用の記法に変換
  unique() |> # 重複を除去
  parse(text = _) # expression関数化
names(label_vec) <- unique(res_prob_df[["parameter"]]) # ggplotに指定する文字列に対応する名前付きベクトルに変換
label_vec[1]
```

　変換後の文字列のベクトルに対して`names()`を使って、元の文字列を各要素の名前として設定します。\
　3行目の処理では、無名関数`function()`の省略記法`\()`を使って、`(\(x){引数xを使った具体的な処理})()`としています。直前のパイプ演算子を`%>%`にすると、行全体`(\(引数){処理})()`を`{}`の中の処理に置き換えられます(置き換えられるように引数名を`.`にしています)。\

　`res_prob_df`の`parameter`列の要素`lambda=1`と、変換後の文字列`list(lambda == 1)`が対応しています。\

　パラメータごとにポアソン分布を作図します。

```{r}
# パラメータごとにポアソン分布のグラフを作成:棒グラフ
ggplot(data = res_prob_df, mapping = aes(x = x, y = probability, fill = parameter, color = parameter)) + # データ
  geom_bar(stat = "identity", position = "dodge") + # 棒グラフ
  #scale_x_continuous(breaks = x_vals, minor_breaks = FALSE) + # x軸目盛
  scale_color_hue(labels = label_vec) + # 線の色:(数式表示用)
  scale_fill_hue(labels = label_vec) + # 塗りつぶしの色:(数式表示用)
  theme(legend.text.align = 0) + # 図の体裁:凡例
  labs(title = "Poisson Distribution", 
       fill = "parameter", color = "parameter", 
       x = "x", y = "probability") # タイトル
```

\ 

　棒グラフを並べると分かりにくい場合は、散布図と折れ線グラフを重ねて可視化します。

```{r}
# パラメータごとにポアソン分布のグラフを作成:点グラフ
ggplot(data = res_prob_df, mapping = aes(x = x, y = probability, fill = parameter, color = parameter)) + # データ
  geom_point(size = 3) + # 散布図
  geom_line(size = 1) + # 折れ線グラフ
  #scale_x_continuous(breaks = x_vals, minor_breaks = FALSE) + # x軸目盛
  scale_color_hue(labels = label_vec) + # 線の色:(数式表示用)
  scale_fill_hue(labels = label_vec) + # 塗りつぶしの色:(数式表示用)
  theme(legend.text.align = 0) + # 図の体裁:凡例
  labs(title = "Poisson Distribution", 
       fill = "parameter", color = "parameter", 
       x = "x", y = "probability") # タイトル
```

　発生回数の期待値$\lambda$が大きいと、発生回数$x$が大きいほど確率が高くなる(山が右に位置する)のが分かります。このことは、平均の計算式からも分かります。\
　また分散の計算式からも分かるように、$\lambda$が大きいほど分布の裾が広く確率の最大値が小さく(なだらかな山に)なります。\
\


## パラメータと分布の関係をアニメーションで可視化

　前節では、複数のパラメータのグラフを並べて比較しました。次は、パラメータの値を少しずつ変化させて、分布の形状の変化をアニメーションで確認します。\
\

　$\lambda$の値を変化させ、それぞれ分布を計算します。

```{r}
# パラメータとして利用する値を指定
lambda_vals <- seq(from = 0, to = 10, by = 0.1)
#length(lambda_vals) # フレーム数

# xの値を作成
x_vals <- seq(from = 0, to = ceiling(max(lambda_vals)) * 2)

# パラメータごとにポアソン分布を計算
anime_prob_df <- tidyr::expand_grid(
  x = x_vals, 
  lambda = lambda_vals
) |> # 全ての組み合わせを作成
  dplyr::arrange(lambda, x) |> # パラメータごとに並べ替え
  dplyr::mutate(
    probability = dpois(x = x, lambda = lambda), 
    parameter = paste0("lambda=", lambda) |> 
      factor(levels = paste0("lambda=", sort(lambda_vals))) # フレーム切替用ラベル
  ) # 確率を計算
anime_prob_df
```

　値の間隔が一定になるように`lambda_vals`を作成します。パラメータごとにフレームを切り替えるので、`lambda_vals`の要素数がアニメーションのフレーム数になります。\
　データフレームの変数名以外は「並べて比較」のときと同じ処理です。アニメーションの作図では、`parameter`列をフレーム切替用のラベルとして使います。\

　ポアソン分布のアニメーション(gif画像)を作成します。

```{r}
# ポアソン分布にアニメーションを作図
anime_prob_graph <- ggplot(data = anime_prob_df, mapping = aes(x = x, y = probability)) + # データ
  geom_bar(stat = "identity", fill = "#00A968") + # 棒グラフ
  gganimate::transition_manual(parameter) + # フレーム
  scale_x_continuous(breaks = x_vals, minor_breaks = FALSE) + # x軸目盛
  coord_cartesian(ylim = c(0, 0.5)) + # 軸の表示範囲
  labs(title = "Poisson Distribution", 
       subtitle = "{current_frame}", 
       x = "x", y = "probability") # ラベル

# gif画像を作成
gganimate::animate(anime_prob_graph, nframes = length(lambda_vals), fps = 10, width = 800, height = 600)
```

　`transition_manual()`にフレームの順序を表す列を指定します。この例では、因子型のラベルのレベルの順に描画されます。\
　`animate()`のフレーム数の引数`nframes`にパラメータ数、フレームレートの引数`fps`に1秒当たりのフレーム数を指定します。`fps`引数の値が大きいほどフレームが早く切り替わります。ただし、値が大きいと指定した通りに動作しません。\

　$\lambda$が大きくなるに従って、$x$が大きいほど確率が高くなる(山が右に移動する)のを確認できます。\
\


## パラメータと統計量の関係をアニメーションで可視化

　ここまでは、パラメータと分布の関係を確認しました。次は、パラメータと統計量と歪度・尖度の関係をアニメーションで確認します。\
\

　$\phi$の値を変化させ、試行回数$M$を固定して、それぞれ歪度と尖度を計算し、フレーム切替用のラベルを作成します。

```{r}
# パラメータとして利用する値を指定
lambda_vals <- seq(from = 0, to = 10, by = 0.1)
#length(lambda_vals) # フレーム数

# xの値を作成
x_vals <- seq(from = 0, to = ceiling(max(lambda_vals)) * 2)

# 歪度を計算
skewness_vec <- 1 / sqrt(lambda_vals)

# 尖度を計算
kurtosis_vec <- 1 / lambda_vals

# ラベル用のテキストを作成
label_vec <- paste0(
  "lambda=", lambda_vals, ", skewness=", round(skewness_vec, 3), ", kurtosis=", round(kurtosis_vec, 3)
)
head(label_vec)
```

　パラメータごとに歪度と尖度を計算して、フレーム切替用のラベルとして利用します。\

　パラメータごとに分布を計算します。

```{r}
# パラメータごとにポアソン分布を計算
anime_prob_df <- tidyr::expand_grid(
  x = x_vals, 
  lambda = lambda_vals
) |> # 全ての組み合わせを作成
  dplyr::arrange(lambda, x) |> # パラメータごとに並べ替え
  dplyr::mutate(
    probability = dpois(x = x, lambda = lambda), 
    parameter = rep(label_vec, each = length(x_vals)) |> 
      factor(levels = label_vec) # フレーム切替用ラベル
  ) # 確率を計算
anime_prob_df
```

　これまでと同様に処理します。フレーム切替用のラベル(`parameter`列)の値には`label_vec`を使います。\

　パラメータごとに統計量を計算します。

```{r}
# パラメータごとに統計量を計算
anime_stat_df <- tibble::tibble(
  mean = lambda_vals, # 期待値
  sd = sqrt(lambda_vals), # 標準偏差
  mode = floor(lambda_vals), # 最頻値
  parameter = factor(label_vec, levels = label_vec) # フレーム切替用のラベル
) |> # 統計量を計算
  dplyr::mutate(
    sd_minus = mean - sd, 
    sd_plus = mean + sd
  ) |> # 期待値±標準偏差を計算
  dplyr::select(!sd) |> # 不要な列を削除
  tidyr::pivot_longer(
    cols = !parameter, 
    names_to = "type", 
    values_to = "statistic"
  ) |> # 統計量の列をまとめる
  dplyr::mutate(
    type = stringr::str_replace(type, pattern = "sd_.*", replacement = "sd")) # 期待値±標準偏差のカテゴリを統一
anime_stat_df
```

　期待値・標準偏差・最頻値を計算して、さらに期待値から標準偏差を引いた値と足した値を求めます。\
　期待値・標準偏差の和と差・最頻値の4つの列を`pivot_longer()`でまとめます。列名がラベルになるので、標準偏差の和と差のラベルを統一します。\

　折れ線と凡例テキストの設定用の名前付きベクトルを作成します。

```{r}
# 凡例用の設定を作成:(数式表示用)
color_vec    <- c(mean = "blue", sd = "orange", mode = "chocolate")
linetype_vec <- c(mean = "dashed", sd = "dotted", mode = "dashed")
label_vec    <- c(mean = expression(E(x)), sd = expression(E(x) %+-% sqrt(V(x))), mode = expression(mode(x)))
```

　「グラフの作成」のときと同じ処理です。\

　統計量の情報を重ねたポアソン分布のアニメーション(gif画像)を作成します。

```{r}
# 統計量を重ねたポアソン分布のアニメーションを作図
anime_prob_graph <- ggplot() + 
  geom_bar(data = anime_prob_df, mapping = aes(x = x, y = probability), 
           stat = "identity", fill = "#00A968", color = "#00A968") + # 分布
  geom_vline(data = anime_stat_df, mapping = aes(xintercept = statistic, color = type, linetype = type), 
             size = 1) + # 統計量
  gganimate::transition_manual(parameter) + # フレーム
  scale_x_continuous(breaks = x_vals, minor_breaks = FALSE) + # x軸目盛
  scale_linetype_manual(values = linetype_vec, labels = label_vec, name = "statistic") + # 線の種類:(線指定と数式表示用)
  scale_color_manual(values = color_vec, labels = label_vec, name = "statistic") + # 線の色:(色指定と数式表示用)
  coord_cartesian(ylim = c(0, 0.5)) + # 軸の表示範囲
  theme(legend.text.align = 0) + # 図の体裁:凡例
  labs(title = "Poisson Distribution", 
       subtitle = "{current_frame}", 
       x = "x", y = "probability") # ラベル

# gif画像を作成
gganimate::animate(anime_prob_graph, nframes = length(lambda_vals), fps = 10, width = 800, height = 600)
```

\ 

　この記事では、ポアソン分布の作図を確認しました。次は、乱数を生成します。\
\


# ポアソン分布の乱数生成

　ポアソン分布(Poisson Distribution)の乱数を生成します。ポアソン分布については「定義式の確認」を参照してください。\
\

　利用するパッケージを読み込みます。

```{r, eval=FALSE}
# 利用パッケージ
library(tidyverse)
library(gganimate)
```

```{r, echo=FALSE}
### 資料作成用

# チェック用
library(ggplot2)
```

　この記事では、基本的に`パッケージ名::関数名()`の記法を使うので、パッケージを読み込む必要はありません。ただし、作図コードがごちゃごちゃしないようにパッケージ名を省略しているため、`ggplot2`は読み込む必要があります。\
　`magrittr`パッケージのパイプ演算子`%>%`ではなく、ベースパイプ(ネイティブパイプ)演算子`|>`を使っています。`%>%`に置き換えても処理できます。\
　分布の変化をアニメーション(gif画像)で確認するのに`gganimate`パッケージを利用します。不要であれば省略してください。\
\


## サンプリング

　ポアソン分布の乱数を生成します。\
\

　ポアソン分布のパラメータ$\lambda$とデータ数$N$を設定します。

```{r}
# パラメータを指定
lambda <- 4.5

# データ数(サンプルサイズ)を指定
N <- 1000
```

　発生回数の期待値$\lambda > 0$とデータ数(サンプルサイズ)$N$を指定します。\

　ポアソン分布に従う乱数を生成します。

```{r}
# ポアソン分布に従う乱数を生成
x_n <- rpois(n = N, lambda = lambda)
head(x_n)
```

　ポアソン分布の乱数は`rpois()`で生成できます。データ数の引数`n`に`N`、パラメータの引数`lambda`に`lmanda`を指定します。\
\


## 乱数の可視化

　生成した乱数を集計してヒストグラムを作成します。\
\

　サンプルの値を集計します。

```{r}
# xの値を作成
x_vals <- seq(from = 0, to = max(x_n) + 3)

# サンプルを集計
freq_df <- tidyr::tibble(x = x_n) |> # 乱数を格納
  dplyr::count(x, name = "frequency") |> # 度数を測定
  dplyr::right_join(tidyr::tibble(x = x_vals), by = "x") |> # 全てのパターンに追加
  dplyr::mutate(frequency = tidyr::replace_na(frequency, 0)) # サンプルにない場合の欠損値を0に置換
freq_df
```

　サンプリングした値`x_n`をデータフレームに格納して、`count()`で重複をカウントします。\
　サンプル`x_n`にない値はデータフレームに含まれないため、`right_join()`で`0`から`M`の整数を持つデータフレームに結合します。サンプルにない場合は、度数列`frequency`が欠損値`NA`になるので、`replace_na()`で`0`に置換します。(この処理は、作図自体には影響しません。サブタイトルに度数を表示するのに必要な処理です。)\

　サンプルのヒストグラムを作成します。

```{r}
# サンプルのヒストグラムを作成:度数
ggplot(data = freq_df, mapping = aes(x = x, y = frequency)) + # データ
  geom_bar(stat = "identity", fill = "#00A968") + # 度数
  scale_x_continuous(breaks = x_vals, minor_breaks = FALSE) + # x軸目盛
  labs(title = "Poisson Distribution", 
       subtitle = paste0("lambda=", lambda, ", N=", N), 
       x = "x", y = "frequency") # ラベル
```

　度数を高さとする棒グラフを作成します。\

　相対度数を分布と重ねて描画します。

```{r}
# ポアソン分布を計算
prob_df <- tidyr::tibble(
  x = x_vals, # 確率変数
  probability = dpois(x = x_vals, lambda = lambda) # 確率
)

# サンプルのヒストグラムを作成:相対度数
ggplot() + 
  geom_bar(data = freq_df, mapping = aes(x = x, y = frequency/N), 
           stat = "identity", fill = "#00A968") + # 相対度数
  geom_bar(data = prob_df, mapping = aes(x = x, y = probability), 
           stat = "identity", alpha = 0, color = "darkgreen", linetype = "dashed") + # 元の分布
  scale_x_continuous(breaks = x_vals, minor_breaks = FALSE) + # x軸目盛
  labs(
    title = "Bernoulli Distribution", 
    subtitle = parse(
      text = paste0(
        "list(lambda==", lambda, ", N==(list(", paste0(freq_df[["frequency"]], collapse = ", "), ")))")
    ), 
    x = "x", y = "relative frequency"
  ) # ラベル
```

　度数`frequency`をデータ数`N`で割った相対度数を高さとする棒グラフを作成します。\
　ギリシャ文字などの記号を使った数式を表示する場合は、`expression()`の記法を使います。等号は`"=="`、複数の(数式上の)変数を並べるには`"list(変数1, 変数2)"`とします。(プログラム上の)変数の値を使う場合は、`parse()`の`text`引数に指定します。\

　データ数(サンプルサイズ)が十分に増えると、ヒストグラムの形が分布の形に近付きます。\
\


## 乱数と分布の関係をアニメーションで可視化

　次は、サンプルサイズとヒストグラムの形状の関係をアニメーションで確認します。\
\

　パラメータ$\lambda$とデータ数$N$を指定して、ポアソン分布の乱数を生成します。

```{r}
# パラメータを指定
lambda <- 4.5

# データ数を指定
N <- 150

# ポアソン分布に従う乱数を生成
x_n <- rpois(n = N, lambda = lambda)
head(x_n)
```

　`x_n`の`n`番目の要素を、`n`回目にサンプリングされた値とみなします。アニメーションの`n`番目のフレームでは、`n`個のサンプル`x_n[1:n]`のヒストグラムを描画します。\

　サンプリング回数ごとに、確率変数の値`x_vals`ごとの度数を求めます。

```{r}
# xの値を作成
x_vals <- seq(from = 0, to = max(x_n) + 3)

# サンプルを集計
freq_df <- tibble::tibble(
  x = x_n, # サンプル
  n = 1:N, # データ番号
  frequency = 1 # 集計用の値
) |> # 乱数を格納
  dplyr::right_join(tidyr::expand_grid(x = x_vals, n = 1:N), by = c("x", "n")) |> # 全てのパターンに結合
  dplyr::mutate(frequency = tidyr::replace_na(frequency, replace = 0)) |> # サンプルにない場合の欠損値を0に置換
  dplyr::arrange(n, x) |> # 集計用に昇順に並べ替え
  dplyr::group_by(x) |> # 集計用にグループ化
  dplyr::mutate(frequency = cumsum(frequency)) |> # 累積和を計算
  dplyr::ungroup() # グループ化を解除
freq_df
```

　サンプル`x_n`、データ番号(サンプリング回数)`1:N`、度数計算用の値`1`をデータフレームに格納します。各データ番号において、実際にサンプリングされた値がデータフレームに含まれます。\
　$x$の値とデータ番号の全ての組み合わせを`expand_grid()`で作成して、そこにサンプルを`right_join()`で結合します。サンプルにない場合は、`frequency`列が欠損値`NA`になるので、`replace_na()`で`0`に置換します。\
　`x`列($x$の値)でグループ化して、`frequency`列(サンプルは`1`でそれ以外は`0`)の累積和を`cumsum()`で計算して、各試行回数までの度数を求めます。\

　ヒストグラムの作図に利用する集計結果が得られました。以降は、グラフの装飾のための処理です。\
\

　$x$の値(`x_valse`の各要素)ごとの度数を使って、フレーム切替用のラベルを作成します。

```{r}
# フレーム切替用のラベルを作成
label_vec <- freq_df |> 
  tidyr::pivot_wider(
    id_cols = n, 
    names_from = x, 
    names_prefix = "x", 
    values_from = frequency
  ) |> # 度数列を展開
  tidyr::unite(col = "label", dplyr::starts_with("x"), sep = ", ") |> # 度数情報をまとめて文字列化
  dplyr::mutate(
    label = paste0("lambda=", lambda, ", N=", n, "=(", label, ")") |> 
      (\(.){factor(., levels = .)})()
  ) |> # パラメータ情報をまとめて因子型に変換
  dplyr::pull(label) # ベクトルとして取得
head(label_vec)
```

　`pivot_wider()`で、`x`列(`x_vals`)の値ごとの度数列に展開します。データ番号(サンプリング回数)の列`n`と`x_vals`に対応した`M+1`個の列になります。\
　度数列の値を`unite()`で文字列としてまとめて、さらに`paste0()`でパラメータの値と結合し、因子型に変換します。因子型への変換処理では、無名関数`function()`の省略記法`\()`を使って、`(\(x){引数xを使った具体的な処理})()`としています。直前のパイプ演算子を`%>%`にすると、行全体`(\(引数){処理})()`を`{}`の中の処理に置き換えられます(置き換えられるように引数名を`.`にしています)。\

　作成したラベル列を`pull()`でベクトルとして取り出します。\

　集計結果のデータフレームにフレーム切替用のラベル列を追加します。

```{r}
# フレーム切替用のラベルを追加
anime_freq_df <- freq_df |> 
  tibble::add_column(parameter = rep(label_vec, each = length(x_vals)))
anime_freq_df
```

　`label_vec`の各要素を`M+1`個(`x_vals`の要素数)に複製して、`add_column()`で列として追加します。\
　(M+1)×N行のデータフレームになります。これをヒストグラムの描画に使います。\

　サンプルと対応するラベルをデータフレームに格納します。

```{r}
# サンプルを格納
anime_data_df <- tibble::tibble(
  x = x_n, # サンプル
  parameter = label_vec # フレーム切替用ラベルを追加
)
anime_data_df
```

　N行のデータフレームになります。各サンプリングにおけるサンプルの値を描画するのに使います。\

　ポアソン分布を計算して、データ数分に複製し、対応するラベルを追加します。

```{r}
# ポアソン分布の情報を複製
anime_prob_df <- tibble::tibble(
  x = x_vals, # 確率変数
  probability = dpois(x = x_vals, lambda = lambda), # 確率
  num = N # 複製数
) |> 
  tidyr::uncount(num) |> # データ数分に複製
  tibble::add_column(parameter = rep(label_vec, times = length(x_vals))) |> # フレーム切替用ラベルを追加
  dplyr::arrange(parameter) # サンプリング回数ごとに並べ替え
anime_prob_df
```

　確率分布の情報とデータ数`N`をデータフレームに格納して、`uncount()`で複製します。\
　(M+1)×N行のデータフレームになります。これを分布の棒グラフを描画するのに使います。\

　サンプルのヒストグラムのアニメーション(gif画像)を作成します。

```{r}
# ポアソン乱数のヒストグラムのアニメーションを作図:度数
anime_freq_graph <- ggplot() + 
  geom_bar(data = anime_freq_df, mapping = aes(x = x, y = frequency), 
           stat = "identity", fill = "#00A968") + # 度数
  geom_point(data = anime_data_df, mapping = aes(x = x, y = 0), 
             color = "orange", size = 5) + # サンプル
  gganimate::transition_manual(parameter) + # フレーム
  scale_x_continuous(breaks = x_vals, minor_breaks = FALSE) + # x軸目盛
  labs(title = "Poisson Distribution", 
       subtitle = "{current_frame}", 
       x = "x", y = "frequency") # ラベル

# gif画像を作成
gganimate::animate(anime_freq_graph, nframes = N, fps = 10, width = 800, height = 600)
```

　`transition_manual()`にフレームの順序を表す列を指定します。この例では、因子型のラベルのレベルの順に描画されます。\
　`animate()`のフレーム数の引数`nframes`にデータ数(サンプルサイズ)、フレームレートの引数`fps`に1秒当たりのフレーム数を指定します。`fps`引数の値が大きいほどフレームが早く切り替わります。ただし、値が大きいと指定した通りに動作しません。\

　相対度数を分布と重ねたアニメーションを作成します。

```{r}
# ポアソン乱数のヒストグラムのアニメーションを作図:相対度数
anime_prop_graph <- ggplot() + 
  geom_bar(data = anime_freq_df, mapping = aes(x = x, y = frequency/n), 
           stat = "identity", fill = "#00A968") + # 相対度数
  geom_bar(data = anime_prob_df, mapping = aes(x = x, y = probability), 
           stat = "identity", alpha = 0, color = "darkgreen", linetype = "dashed") + # 元の分布
  geom_point(data = anime_data_df, mapping = aes(x = x, y = 0), 
             color = "orange", size = 5) + # サンプル
  gganimate::transition_manual(parameter) + # フレーム
  scale_x_continuous(breaks = x_vals, minor_breaks = FALSE) + # x軸目盛
  coord_cartesian(ylim = c(-0.01, 0.5)) + # y軸の表示範囲
  labs(title = "Poisson Distribution", 
       subtitle = "{current_frame}", 
       x = "x", y = "relative frequency") # ラベル

# gif画像を作成
gganimate::animate(anime_prop_graph, nframes = N, fps = 10, width = 800, height = 600)
```

　サンプルが増えるに従って、ヒストグラムが元の分布に近付くのを確認できます。\
\

　この記事では、ポアソン分布の乱数を確認しました。\
\


# 参考書籍{-}

- 須山敦志『ベイズ推論による機械学習入門』(機械学習スタートアップシリーズ)杉山将監修,講談社,2017年.
- 星野満博・西崎雅仁『数理統計の探求』晃洋書房,2012年.


