---
title: "分散共分散行列"
author: "@anemptyarchive\\thanks{\\url{https://www.anarchive-beta.com/}}"
date: "`r format(Sys.time(), '%Y-%m-%d %H:%M:%S')`"
output:
  pdf_document:
    latex_engine: xelatex
    number_section: true
    toc: true
    toc_depth: 4
    keep_tex: false
header-includes:
  - \usepackage{bookmark}
  - \usepackage{xltxtra}
  - \usepackage{zxjatype}
  - \usepackage[ipa]{zxjafont}
---

```{r setup, include=FALSE}
knitr::opts_chunk$set(
  echo = TRUE, 
  message = FALSE, error = FALSE, warning = FALSE, # メッセージを非表示
  fig.align = "center", # 画像を中央揃え
  fig.width = 5, fig.height = 4, # 画像のサイズ
  dev = "cairo_pdf", dev.args = list(family = "ipaexg"), # {ggplot2}に日本語を組み込む場合の対処
  class.source = "numberLines lineAnchors", # ソースを番号付けする
  class.output = "numberLines lineAnchors chunkout" # 出力を番号付けする
)
```

----

【編集履歴】

- 2022/08/27：「相関行列との関係」を追加

----

\newpage


# 分散共分散行列と相関行列の関係の導出

　分散共分散行列(Variance–Covariance Matrix)と相関行列(Correlation Matrix)の関係を式で確認します。\
\


## 分散共分散行列と相関行列の定義

　まずは、分散共分散行列と相関行列の定義を確認します。\
\

　分散共分散行列は、$D \times D$の正定値行列で定義されます。

$$
\boldsymbol{\Sigma}
    = \begin{pmatrix}
          \sigma_1^2 & \sigma_{1,2} & \cdots & \sigma_{1,D} \\
          \sigma_{2,1} & \sigma_2^2 & \cdots & \sigma_{2,D} \\
          \vdots & \vdots & \ddots & \vdots \\
          \sigma_{D,1} & \sigma_{D,2} & \cdots & \sigma_D^2 \\
      \end{pmatrix}
$$

　$D$次元ベクトルの変数を$\mathbf{x} = (x_1, x_2, \cdots, x_D)^{\top}$とすると、$\sigma_d$は$x_d$の標準偏差、$\sigma_d^2 = \sigma_{d,d}$は$x_d$の分散、$\sigma_{i,j}$は$x_i$と$x_j$の共分散です。

$$
\begin{aligned}
\mathrm{s}[x_d]
   &= \sigma_d
\\
\mathbb{V}[x_d]
   &= \sigma_d^2
\\
\mathrm{Cov}[x_i, x_j]
   &= \sigma_{i,j}
\end{aligned}
$$

　1変数の共分散は分散になります。

$$
\mathbb{V}[x_d]
    = \mathrm{Cov}[x_d, x_d]
    = \sigma_{d,d}
    = \sigma_d^2
$$

　共分散を各変数の標準偏差で割ると相関係数になります。

$$
\rho_{i,j}
    = \frac{\sigma_{i,j}}{\sigma_i \sigma_j}
$$

　1変数の相関係数は1になります。

$$
\rho_{d,d}
    = \frac{\sigma_d^2}{\sigma_d \sigma_d}
    = 1
$$

　$D \times D$の相関係数を並べた行列を相関行列と言います。

$$
\mathbf{P}
    = \begin{pmatrix}
          \rho_{1,1} & \rho_{1,2} & \cdots & \rho_{1,D} \\
          \rho_{2,1} & \rho_{2,2} & \cdots & \rho_{2,D} \\
          \vdots & \vdots & \ddots & \vdots \\
          \rho_{D,1} & \rho_{D,2} & \cdots & \rho_{D,D}
      \end{pmatrix}
    = \begin{pmatrix}
          1 & \rho_{1,2} & \cdots & \rho_{1,D} \\
          \rho_{2,1} & 1 & \cdots & \rho_{2,D} \\
          \vdots & \vdots & \ddots & \vdots \\
          \rho_{D,1} & \rho_{D,2} & \cdots & 1
      \end{pmatrix}
$$

　定義より$\rho_{i,j} = \rho_{j,i}$なので、対称行列です。対角成分は1になります。\
\

　ここまでで、分散共分散行列と相関行列の各成分について確認しました。\
\


## 分散共分散行列と相関行列の変換

　次は、分散共分散行列と相関行列を変換する計算式を確認します。\
\

　$D$個の標準偏差$\sigma_d$を対角成分とする対角行列を$\mathbf{A}$とします。

$$
\mathbf{A}
    = \begin{pmatrix}
          \sigma_1 & 0 & \cdots & 0 \\
          0 & \sigma_2 & \cdots & 0 \\
          \vdots & \vdots & \ddots & \vdots \\
          0 & 0 & \cdots & \sigma_D
      \end{pmatrix}
$$

　分散共分散行列$\boldsymbol{\Sigma}$は、相関行列$\mathbf{P}$の左右から$\mathbf{A}$を掛けて求められます。

$$
\mathbf{A} \mathbf{P} \mathbf{A}
    = \begin{pmatrix}
          \sigma_1 & 0 & \cdots & 0 \\
          0 & \sigma_2 & \cdots & 0 \\
          \vdots & \vdots & \ddots & \vdots \\
          0 & 0 & \cdots & \sigma_D
      \end{pmatrix}
      \begin{pmatrix}
          \rho_{1,1} & \rho_{1,2} & \cdots & \rho_{1,D} \\
          \rho_{2,1} & \rho_{2,2} & \cdots & \rho_{2,D} \\
          \vdots & \vdots & \ddots & \vdots \\
          \rho_{D,1} & \rho_{D,2} & \cdots & \rho_{D,D}
      \end{pmatrix}
      \begin{pmatrix}
          \sigma_1 & 0 & \cdots & 0 \\
          0 & \sigma_2 & \cdots & 0 \\
          \vdots & \vdots & \ddots & \vdots \\
          0 & 0 & \cdots & \sigma_D
      \end{pmatrix}
$$

　相関行列の各成分(相関係数)を定義式$\rho_{i,j} = \frac{\sigma_{i,j}}{\sigma_i \sigma_j}$の右辺の形に置き換えて、行列の積を計算します。

$$
\begin{aligned}
\mathbf{A} \mathbf{P} \mathbf{A}
   &= \begin{pmatrix}
          \sigma_1 & 0 & \cdots & 0 \\
          0 & \sigma_2 & \cdots & 0 \\
          \vdots & \vdots & \ddots & \vdots \\
          0 & 0 & \cdots & \sigma_D
      \end{pmatrix}
      \begin{pmatrix}
          \frac{\sigma_1^2}{\sigma_1 \sigma_1} & 
          \frac{\sigma_{1,2}}{\sigma_1 \sigma_2} & 
          \cdots & 
          \frac{\sigma_{1,D}}{\sigma_1 \sigma_D} \\
          \frac{\sigma_{2,1}}{\sigma_2 \sigma_1} & 
          \frac{\sigma_2^2}{\sigma_2 \sigma_2} & 
          \cdots & 
          \frac{\sigma_{2,D}}{\sigma_2 \sigma_D} \\
          \vdots & \vdots & \ddots & \vdots \\
          \frac{\sigma_{D,1}}{\sigma_D \sigma_1} & 
          \frac{\sigma_{D,2}}{\sigma_D \sigma_2} & 
          \cdots & 
          \frac{\sigma_D^2}{\sigma_D \sigma_D}
      \end{pmatrix}
      \begin{pmatrix}
          \sigma_1 & 0 & \cdots & 0 \\
          0 & \sigma_2 & \cdots & 0 \\
          \vdots & \vdots & \ddots & \vdots \\
          0 & 0 & \cdots & \sigma_D
      \end{pmatrix}
\\
   &= \begin{pmatrix}
          \frac{\sigma_1 \sigma_1^2}{\sigma_1 \sigma_1} & 
          \frac{\sigma_1 \sigma_{1,2}}{\sigma_1 \sigma_2} & 
          \cdots & 
          \frac{\sigma_1 \sigma_{1,D}}{\sigma_1 \sigma_D} \\
          \frac{\sigma_2 \sigma_{2,1}}{\sigma_2 \sigma_1} & 
          \frac{\sigma_2 \sigma_2^2}{\sigma_2 \sigma_2} & 
          \cdots & 
          \frac{\sigma_2 \sigma_{2,D}}{\sigma_2 \sigma_D} \\
          \vdots & \vdots & \ddots & \vdots \\
          \frac{\sigma_D \sigma_{D,1}}{\sigma_D \sigma_1} & 
          \frac{\sigma_D \sigma_{D,2}}{\sigma_D \sigma_2} & 
          \cdots & 
          \frac{\sigma_D \sigma_D^2}{\sigma_D \sigma_D}
      \end{pmatrix}
      \begin{pmatrix}
          \sigma_1 & 0 & \cdots & 0 \\
          0 & \sigma_2 & \cdots & 0 \\
          \vdots & \vdots & \ddots & \vdots \\
          0 & 0 & \cdots & \sigma_D
      \end{pmatrix}
\\
   &= \begin{pmatrix}
          \frac{\sigma_1^2}{\sigma_1} & 
          \frac{\sigma_{1,2}}{\sigma_2} & 
          \cdots & 
          \frac{\sigma_{1,D}}{\sigma_D} \\
          \frac{\sigma_{2,1}}{\sigma_1} & 
          \frac{\sigma_2^2}{\sigma_2} & 
          \cdots & 
          \frac{\sigma_{2,D}}{\sigma_D} \\
          \vdots & \vdots & \ddots & \vdots \\
          \frac{\sigma_{D,1}}{\sigma_1} & 
          \frac{\sigma_{D,2}}{\sigma_2} & 
          \cdots & 
          \frac{\sigma_D^2}{\sigma_D}
      \end{pmatrix}
      \begin{pmatrix}
          \sigma_1 & 0 & \cdots & 0 \\
          0 & \sigma_2 & \cdots & 0 \\
          \vdots & \vdots & \ddots & \vdots \\
          0 & 0 & \cdots & \sigma_D
      \end{pmatrix}
\\
   &= \begin{pmatrix}
          \frac{\sigma_1^2 \sigma_1}{\sigma_1} & 
          \frac{\sigma_{1,2} \sigma_2}{\sigma_2} & 
          \cdots & 
          \frac{\sigma_{1,D} \sigma_D}{\sigma_D} \\
          \frac{\sigma_{2,1} \sigma_1}{\sigma_1} & 
          \frac{\sigma_2^2 \sigma_2}{\sigma_2} & 
          \cdots & 
          \frac{\sigma_{2,D} \sigma_D}{\sigma_D} \\
          \vdots & \vdots & \ddots & \vdots \\
          \frac{\sigma_{D,1} \sigma_1}{\sigma_1} & 
          \frac{\sigma_{D,2} \sigma_2}{\sigma_2} & 
          \cdots & 
          \frac{\sigma_D^2 \sigma_D}{\sigma_D}
      \end{pmatrix}
\\
   &= \begin{pmatrix}
          \sigma_1^2 & \sigma_{1,2} & \cdots & \sigma_{1,D} \\
          \sigma_{2,1} & \sigma_2^2 & \cdots & \sigma_{2,D} \\
          \vdots & \vdots & \ddots & \vdots \\
          \sigma_{D,1} & \sigma_{D,2} & \cdots & \sigma_D^2 \\
      \end{pmatrix}
    = \boldsymbol{\Sigma}
\end{aligned}
$$

　行列の積の計算において、各成分は行番号と列番号に対応する次元の項のみが残り、他の項は0によって消えてしまいます。よって、各相関係数に対応した標準偏差が掛けられて分母が打ち消され、分散または共分散になります。\

　続いて、$D$個の標準偏差$\sigma_d$の逆数$\frac{1}{\sigma_d} = \sigma_d^{-1}$を対角成分とする対角行列を$\mathbf{B}$とします。

$$
\mathbf{B}
    = \begin{pmatrix}
          \frac{1}{\sigma_1} & 0 & \cdots & 0 \\
          0 & \frac{1}{\sigma_2} & \cdots & 0 \\
          \vdots & \vdots & \ddots & \vdots \\
          0 & 0 & \cdots & \frac{1}{\sigma_D}
      \end{pmatrix}
$$

　相関行列$\mathbf{P}$は、分散共分散行列$\boldsymbol{\Sigma}$の左右から$\mathbf{B}$を掛けて求められます。

$$
\begin{aligned}
\mathbf{B} \boldsymbol{\Sigma} \mathbf{B}
   &= \begin{pmatrix}
          \frac{1}{\sigma_1} & 0 & \cdots & 0 \\
          0 & \frac{1}{\sigma_2} & \cdots & 0 \\
          \vdots & \vdots & \ddots & \vdots \\
          0 & 0 & \cdots & \frac{1}{\sigma_D}
      \end{pmatrix}
      \begin{pmatrix}
          \sigma_1^2 & \sigma_{1,2} & \cdots & \sigma_{1,D} \\
          \sigma_{2,1} & \sigma_2^2 & \cdots & \sigma_{2,D} \\
          \vdots & \vdots & \ddots & \vdots \\
          \sigma_{D,1} & \sigma_{D,2} & \cdots & \sigma_D^2 \\
      \end{pmatrix}
      \begin{pmatrix}
          \frac{1}{\sigma_1} & 0 & \cdots & 0 \\
          0 & \frac{1}{\sigma_2} & \cdots & 0 \\
          \vdots & \vdots & \ddots & \vdots \\
          0 & 0 & \cdots & \frac{1}{\sigma_D}
      \end{pmatrix}
\\
   &= \begin{pmatrix}
          \frac{\sigma_1^2}{\sigma_1} & 
          \frac{\sigma_{1,2}}{\sigma_1} & 
          \cdots & 
          \frac{\sigma_{1,D}}{\sigma_1} \\
          \frac{\sigma_{2,1}}{\sigma_2} & 
          \frac{\sigma_2^2}{\sigma_2} & 
          \cdots & 
          \frac{\sigma_{2,D}}{\sigma_2} \\
          \vdots & \vdots & \ddots & \vdots \\
          \frac{\sigma_{D,1}}{\sigma_D} & 
          \frac{\sigma_{D,2}}{\sigma_D} & 
          \cdots & 
          \frac{\sigma_D^2}{\sigma_D}
      \end{pmatrix}
      \begin{pmatrix}
          \frac{1}{\sigma_1} & 0 & \cdots & 0 \\
          0 & \frac{1}{\sigma_2} & \cdots & 0 \\
          \vdots & \vdots & \ddots & \vdots \\
          0 & 0 & \cdots & \frac{1}{\sigma_D}
      \end{pmatrix}
\\
   &= \begin{pmatrix}
          \frac{\sigma_1^2}{\sigma_1 \sigma_1} & 
          \frac{\sigma_{1,2}}{\sigma_1 \sigma_2} & 
          \cdots & 
          \frac{\sigma_{1,D}}{\sigma_1 \sigma_D} \\
          \frac{\sigma_{2,1}}{\sigma_2 \sigma_1} & 
          \frac{\sigma_2^2}{\sigma_2 \sigma_2} & 
          \cdots & 
          \frac{\sigma_{2,D}}{\sigma_2 \sigma_D} \\
          \vdots & \vdots & \ddots & \vdots \\
          \frac{\sigma_{D,1}}{\sigma_D \sigma_1} & 
          \frac{\sigma_{D,2}}{\sigma_D \sigma_2} & 
          \cdots & 
          \frac{\sigma_D^2}{\sigma_D \sigma_D}
      \end{pmatrix}
\\
   &= \begin{pmatrix}
          1 & \rho_{1,2} & \cdots & \rho_{1,D} \\
          \rho_{2,1} & 1 & \cdots & \rho_{2,D} \\
          \vdots & \vdots & \ddots & \vdots \\
          \rho_{D,1} & \rho_{D,2} & \cdots & 1
      \end{pmatrix}
    = \mathbf{P}
\end{aligned}
$$

　こちらも、行列の積の計算において各成分に対応する次元の項のみが残り、各共分散に対応した標準偏差の逆数が掛けられ、相関係数になります。\
\

　最後に、2つの計算を別の方法で確認します。\

　対角行列の逆行列は、対角成分の逆数を対角成分とする対角行列になります。よって、$\mathbf{A}$と$\mathbf{B}$は逆行列の関係です。

$$
\mathbf{A}^{-1}
    = \mathbf{B}
$$

　$\mathbf{A}, \mathbf{B}$の積は単位行列$\mathbf{I}$になります。

$$
\begin{aligned}
\mathbf{A} \mathbf{B}
   &= \begin{pmatrix}
          \sigma_1 & 0 & \cdots & 0 \\
          0 & \sigma_2 & \cdots & 0 \\
          \vdots & \vdots & \ddots & \vdots \\
          0 & 0 & \cdots & \sigma_D
      \end{pmatrix}
      \begin{pmatrix}
          \frac{1}{\sigma_1} & 0 & \cdots & 0 \\
          0 & \frac{1}{\sigma_2} & \cdots & 0 \\
          \vdots & \vdots & \ddots & \vdots \\
          0 & 0 & \cdots & \frac{1}{\sigma_D}
      \end{pmatrix}
\\
   &= \begin{pmatrix}
          \frac{\sigma_1}{\sigma_1} & 0 & \cdots & 0 \\
          0 & \frac{\sigma_2}{\sigma_2} & \cdots & 0 \\
          \vdots & \vdots & \ddots & \vdots \\
          0 & 0 & \cdots & \frac{\sigma_D}{\sigma_D}
      \end{pmatrix}
\\
   &= \begin{pmatrix}
          1 & 0 & \cdots & 0 \\
          0 & 1 & \cdots & 0 \\
          \vdots & \vdots & \ddots & \vdots \\
          0 & 0 & \cdots & 1
      \end{pmatrix}
    = \mathbf{I}
\end{aligned}
$$

　$\mathbf{B} \mathbf{A}$についても同様です。\

　先ほど確認した分散共分散行列の計算式
$$
\boldsymbol{\Sigma}
   = \mathbf{A} \mathbf{P} \mathbf{A}
$$

について、両辺に左右から$\mathbf{B}$を掛けます。

$$
\begin{aligned}
\mathbf{B} \boldsymbol{\Sigma} \mathbf{B}
   &= \mathbf{B} \mathbf{A} \mathbf{P} \mathbf{A} \mathbf{B}
\\
   &= \mathbf{I} \mathbf{P} \mathbf{I}
\\
   &= \mathbf{P}
\end{aligned}
$$

　相関行列の計算式が得られました。\

　同様に、この式の両辺に左右から$\mathbf{A}$を掛けます。

$$
\begin{aligned}
\mathbf{A} \mathbf{P} \mathbf{A}
   &= \mathbf{A} \mathbf{B} \boldsymbol{\Sigma} \mathbf{B} \mathbf{A}
\\
   &= \mathbf{I} \boldsymbol{\Sigma} \mathbf{I}
\\
   &= \boldsymbol{\Sigma}
\end{aligned}
$$

　分散共分散行列の計算式が得られました。\
\

　この記事では、分散共分散行列と相関行列の関係を導出しました。次は、実際に計算します。\
\


# 分散共分散行列と相関行列の関係の実装

　分散共分散行列(Variance–Covariance Matrix)と相関行列(Correlation Matrix)の関係を計算で確認します。\
\

　この記事では、`magrittr`パッケージのパイプ演算子`%>%`ではなく、ベースパイプ(ネイティブパイプ)演算子`|>`を使っています。`%>%`に置き換えても処理できます。  
\


## 分散共分散行列の設定

　まずは、分散共分散行列を設定します。\
\

　分散共分散行列$\boldsymbol{\Sigma}$を作成します。

```{r}
# 次元数を指定
D <- 3

# 分散共分散行列を指定
sigma_dd <- c(
  4, 1.8, -0.1, 
  1.8, 9, 2.4, 
  -0.1, 2.4, 1
) |> # 値を指定
  matrix(nrow = D, ncol = D, byrow = TRUE) # マトリクスに変換
sigma_dd
```

　$D \times D$の正定値行列を指定します。

$$
\boldsymbol{\Sigma}
    = \begin{pmatrix}
          \sigma_1^2 & \sigma_{1,2} & \cdots & \sigma_{1,D} \\
          \sigma_{2,1} & \sigma_2^2 & \cdots & \sigma_{2,D} \\
          \vdots & \vdots & \ddots & \vdots \\
          \sigma_{D,1} & \sigma_{D,2} & \cdots & \sigma_D^2
      \end{pmatrix}
$$

　$D$次元ベクトルの変数を$\mathbf{x} = (x_1, x_2, \cdots, x_D)^{\top}$とすると、$\sigma_d$は$x_d$の標準偏差、$\sigma_d^2 = \sigma_{d,d}$は$x_d$の分散、$\sigma_{i,j}$は$x_i$と$x_j$の共分散です。
　$\sigma_d^2$は正の実数、$\sigma_{i,j}\ (i \neq j)$は実数を満たす必要があります。設定した値に従う相関係数などを計算します。\
\


## 標準偏差と相関係数の計算

　次に、分散と共分散を用いて標準偏差と相関係数を計算します。\
\

　注目する成分番号(インデックス)$i, j$を指定します。

```{r}
# 次元を指定
i <- 1
j <- 2
```

　行番号を`i`、列番号を`j`とします。\

　分散$\sigma_i^2, \sigma_j^2$を抽出します。

```{r}
# 分散を抽出
sigma2_i <- sigma_dd[i, i]
sigma2_j <- sigma_dd[j, j]
sigma2_i; sigma2_j
```

　インデックスを指定して`sigma_dd`の対角成分(対角要素)を抽出します。\

　ちなみに、全ての対角成分は`diag()`で抽出できます。

```{r}
# 分散を抽出
diag(sigma_dd)
```

　`diag()`にマトリクスを渡すと対角要素を返します。マトリクスの形状に関わらず抽出できます。\

　共分散$\sigma_{i,j}, \sigma_{j,i}$を抽出します。\

```{r}
# 共分散を抽出
sigma_ij <- sigma_dd[i, j]
sigma_ji <- sigma_dd[j, i]
sigma_ij; sigma_ji
```

　インデックスを指定して`sigma_dd`の要素を抽出します。$\sigma_{i,j} = \sigma_{j,i}$なのを確認できます。\

　標準偏差$\sigma_i, \sigma_j$を計算します。

```{r}
# 標準偏差を計算
sigma_i <- sqrt(sigma2_i)
sigma_j <- sqrt(sigma2_j)
sigma_i; sigma_j
```

　分散の平方根をとります。

$$
\sigma_d
    = \sqrt{\sigma_d^2}
$$

　相関係数$\rho_{i,i} \rho_{i,j}, \rho_{j,i}, \rho_{j,j}$を計算します。

```{r}
# 相関係数を計算
rho_ii <- sigma2_i / sigma_i / sigma_i
rho_ij <- sigma_ij / sigma_i / sigma_j
rho_ji <- sigma_ji / sigma_j / sigma_i
rho_jj <- sigma2_j / sigma_j / sigma_j
rho_ii; rho_ij; rho_ji; rho_jj
```

　分散を対応する標準偏差で割ります。

$$
\rho_{i,j}
    = \frac{\sigma_{i,j}}{\sigma_i \sigma_j}
$$

　$\rho_{i,j} = \rho_{j,i}$、$\rho_{d,d} = \frac{\sigma_d^2}{\sigma_d \sigma_d} = 1$になるのを確認できます。\

　$D \times D$の相関係数を並べた行列を相関行列と言います。

$$
\mathbf{P}
    = \begin{pmatrix}
          \rho_{1,1} & \rho_{1,2} & \cdots & \rho_{1,D} \\
          \rho_{2,1} & \rho_{2,2} & \cdots & \rho_{2,D} \\
          \vdots & \vdots & \ddots & \vdots \\
          \rho_{D,1} & \rho_{D,2} & \cdots & \rho_{D,D}
      \end{pmatrix}
    = \begin{pmatrix}
          1 & \rho_{1,2} & \cdots & \rho_{1,D} \\
          \rho_{2,1} & 1 & \cdots & \rho_{2,D} \\
          \vdots & \vdots & \ddots & \vdots \\
          \rho_{D,1} & \rho_{D,2} & \cdots & 1
      \end{pmatrix}
$$

　対角成分が1の対称行列です。\
\


## 分散共分散行列と相関行列の計算

　最後に、分散共分散行列と相関行列を計算します。\
\

　計算に利用する2つの対角行列、標準偏差$\sigma_d$を対角成分とする行列$\mathbf{S}$と、標準偏差の逆数$\frac{1}{\sigma_d}$を対角成分とする行列$\mathbf{S}^{-1}$を作成します。

$$
\mathbf{S}
    = \begin{pmatrix}
          \sigma_1 & 0 & \cdots & 0 \\
          0 & \sigma_2 & \cdots & 0 \\
          \vdots & \vdots & \ddots & \vdots \\
          0 & 0 & \cdots & \sigma_D
      \end{pmatrix}
,\ 
\mathbf{S}^{-1}
    = \begin{pmatrix}
          \frac{1}{\sigma_1} & 0 & \cdots & 0 \\
          0 & \frac{1}{\sigma_2} & \cdots & 0 \\
          \vdots & \vdots & \ddots & \vdots \\
          0 & 0 & \cdots & \frac{1}{\sigma_D}
      \end{pmatrix}
$$

　対角行列の逆行列は、対角成分の逆数を対角成分とする対角行列になるので、$\sigma_d$の行列と$\frac{1}{\sigma_d}$の行列は逆行列の関係です。\

　分散共分散行列$\boldsymbol{\Sigma}$を使って、$\sigma_d$の行列$\mathbf{S}$を作成します。

```{r}
# 標準偏差が対角成分の行列を作成
s_dd <- sigma_dd |> 
  diag() |> # 対角成分(分散)を抽出
  (\(.){sqrt(.)})() |> # 標準偏差を計算
  diag() # 対角行列を作成
s_dd
```

　`sigma_dd`の対角要素(分散)を`diag()`で抽出します。D個の分散からそれぞれ標準偏差を計算して、`diag()`で対角行列を作成します。`diag()`にベクトルを渡すと対角行列を返します。\
　標準偏差の計算処理では、無名関数`function()`の省略記法`\()`を使って、`(\(引数){引数を使った具体的な処理})()`としています。直前のパイプ演算子を`%>%`にすると、行全体`(\(引数){処理})()`を`{}`の中の`処理`(この例だと`sqrt(.)`)に置き換えられます(置き換えられるように引数名を`.`にしています)。\

　同様に、$\frac{1}{\sigma_d}$の行列$\mathbf{S}^{-1}$を作成します。

```{r}
# 標準偏差の逆数が対角成分の行列を作成
s_inv_dd <- sigma_dd |> 
  diag() |> # 対角成分(分散)を抽出
  (\(.){1 / sqrt(.)})() |> # 標準偏差の逆数を計算
  diag() # 対角行列を作成
s_inv_dd
```

　こちらは、標準偏差の逆数を計算して、対角行列を作成します。\

　$\mathbf{S}$がある場合は、逆行列を計算して$\mathbf{S}^{-1}$を作成できます。

```{r}
# 標準偏差の逆数が対角成分の行列を計算
s_inv_dd <- solve(s_dd)
s_inv_dd
```

　`s_dd`の逆行列を`solve()`で計算します。\

　逆に、$\mathbf{S}^{-1}$から$\mathbf{S}$も計算できます。

```{r}
# 標準偏差が対角成分の行列を計算
s_dd <- solve(s_inv_dd)
s_dd
```

　逆行列の逆行列を計算すると元の行列になります。\

　利用する行列を用意できたので、分散共分散行列から相関係数を計算します。

```{r}
# 相関行列を計算
rho_dd <- s_inv_dd %*% sigma_dd %*% s_inv_dd
rho_dd
```

　分散共分散行列$\boldsymbol{\Sigma}$の左右から$\mathbf{S}$の逆行列を掛けると、相関行列$\mathbf{P}$が求まります。

$$
\mathbf{P}
    = \mathbf{S}^{-1} \boldsymbol{\Sigma} \mathbf{S}^{-1}
$$

　`rho_dd[i, j]`が`rho_ij`の値になっているのを確認できます。\

　相関行列から分散共分散行列を計算します。

```{r}
# 分散共分散行列を計算
sigma_dd <- s_dd %*% rho_dd %*% s_dd
sigma_dd
```

　相関行列$\mathbf{P}$の左右から$\mathbf{S}$を掛けると、分散共分散行列$\boldsymbol{\Sigma}$が求まります。

$$
\boldsymbol{\Sigma}
    = \mathbf{S} \mathbf{P} \mathbf{S}
$$

　元の値になるのを確認できます。\
\

　この記事では、分散共分散行列と相関行列の関係を確認しました。次は、固有値・固有ベクトルとの関係を確認します。\
\


# 分散共分散行列と固有値・固有ベクトルの関係

　分散共分散行列(Variance–Covariance Matrix)と固有値(Eigenvalue)・固有ベクトル(Eigenvector)の関係を導出します。\
\





